# Trasformare i dati con `dplyr` {#sec-dplyr}

## Perché questo capitolo {.unnumbered .unlisted}

Prima di descrivere, visualizzare o modellare i dati, è necessario trasformarli. Raramente un file appena importato è pronto per l'analisi: può contenere variabili inutili, nomi poco chiari, valori mancanti, codifiche diverse da quelle attese o informazioni che devono essere riorganizzate.

Il pacchetto `dplyr` rende queste operazioni esplicite e leggibili. In questo capitolo non cercheremo di imparare tutto il pacchetto `dplyr`. L'obiettivo è più limitato, ma anche più importante: imparare a leggere, modificare e controllare le trasformazioni più comuni dei dati.

Al termine del capitolo, dovresti essere in grado di:

- riconoscere i principali verbi di `dplyr`;
- leggere una pipeline riga per riga;
- selezionare variabili, filtrare le osservazioni e creare nuove colonne;
- calcolare sintesi descrittive per l'intero campione o per gruppi;
- verificare che una trasformazione abbia effettivamente prodotto il risultato desiderato;
- valutare il codice `dplyr` prodotto con l'aiuto dell'AI.

::: {.callout-important title="Idea chiave"}
`dplyr` non serve solo a "manipolare" dati. Consente di rendere visibile il percorso che porta dal file iniziale alla tabella utilizzata per l'analisi. Ogni riga di codice dovrebbe poter essere spiegata.
:::

## Dati ordinati: una convenzione utile

Molti strumenti del `tidyverse`, incluso `dplyr`, funzionano meglio quando i dati
sono organizzati in forma *tidy*. In un dataset tidy:

1. ogni variabile è una colonna;
2. ogni osservazione è una riga;
3. ogni valore è una cella.

Questa regola non è una legge naturale. Si tratta di una convenzione pratica. La sua utilità sta nel fatto che rende più semplice descrivere, trasformare e visualizzare i dati.

Per esempio, se si studia la relazione tra stress accademico e qualità del sonno, si potrebbe avere una tabella in cui ogni riga rappresenta uno studente e ogni colonna rappresenta una variabile:

```{r}
#| message: false
#| warning: false
library(dplyr)
library(tibble)

studenti <- tibble(
  id = 1:10,
  genere = c("F", "F", "M", "F", "M", "F", "M", "F", "M", "F"),
  corso = c("psicologia", "psicologia", "scienze", "psicologia", "scienze",
            "psicologia", "psicologia", "scienze", "psicologia", "scienze"),
  stress = c(18, 25, 21, 30, 16, 28, 24, NA, 19, 27),
  sonno_ore = c(7.2, 6.1, 6.8, 5.4, 7.5, 5.9, 6.2, 6.7, NA, 5.8),
  caffeina = c(1, 3, 2, 4, 1, 3, 2, 2, 1, 4)
)

studenti
```

In questa tabella:

- `id` identifica lo studente;
- `genere` e `corso` sono variabili categoriali;
- `stress`, `sonno_ore` e `caffeina` sono variabili numeriche;
- `NA` indica un valore mancante.

Prima di procedere, è sempre utile guardare la struttura dei dati:

```{r}
glimpse(studenti)
```

## La pipe: leggere il codice come una sequenza di operazioni

In R moderno si usa spesso la pipe `|>`. La pipe prende il risultato di una riga
e lo passa alla riga successiva.

Questo permette di leggere il codice dall'alto verso il basso:

```{r}
studenti |>
  filter(stress >= 20) |>
  select(id, stress, sonno_ore)
```

Il codice può essere letto così:

1. parti dalla tabella `studenti`;
2. tieni solo gli studenti con `stress >= 20`;
3. mostra solo le colonne `id`, `stress` e `sonno_ore`.

La pipe non è indispensabile, ma rende il flusso dell'analisi più chiaro. Questo è particolarmente importante quando il codice viene prodotto o modificato con l'aiuto dell'intelligenza artificiale: una pipeline leggibile è più facile da controllare.

::: {.callout-tip title="Come leggere una pipeline"}
Quando leggi codice `dplyr`, chiediti sempre:

1. quale tabella entra nella pipeline?
2. quali righe vengono incluse o escluse?
3. quali colonne vengono tenute, eliminate o create?
4. quale tabella esce alla fine?
:::

## I verbi essenziali

I verbi principali di `dplyr` corrispondono a operazioni molto semplici.

| Verbo | Domanda a cui risponde |
|---|---|
| `select()` | Quali colonne mi servono? |
| `filter()` | Quali righe voglio includere? |
| `mutate()` | Quali nuove variabili voglio creare? |
| `arrange()` | In quale ordine voglio vedere le righe? |
| `group_by()` | Rispetto a quali gruppi voglio calcolare i risultati? |
| `summarise()` | Quale sintesi voglio ottenere? |

Questi verbi sono sufficienti per la maggior parte delle trasformazioni necessarie in una prima analisi esplorativa.

## Selezionare colonne con `select()`

`select()` serve a scegliere le variabili che vogliamo mantenere.

```{r}
studenti |>
  select(id, stress, sonno_ore)
```

Questa operazione non modifica i valori. Cambia solo le colonne visibili nella tabella risultante.

Possiamo anche rimuovere una colonna utilizzando il segno meno:

```{r}
studenti |>
  select(-caffeina)
```

::: {.callout-warning title="Controllo"}
Dopo  la funzione `select()`, controlla sempre se hai mantenuto tutte le variabili necessarie per l'analisi. Eliminare una colonna troppo presto può rendere difficile capire che cosa è successo nelle fasi successive.
:::

## Filtrare righe con `filter()`

La funzione `filter()` serve a includere solo le osservazioni che soddisfano una determinata condizione.

```{r}
studenti |>
  filter(stress >= 20)
```

Possiamo combinare più condizioni:

```{r}
studenti |>
  filter(stress >= 20, sonno_ore < 6.5)
```

Questa pipeline include solo gli studenti con punteggio di stress almeno pari a
20 e meno di 6.5 ore di sonno.

Si possono usare anche operatori logici:

| Operatore | Significato |
|---|---|
| `==` | uguale a |
| `!=` | diverso da |
| `>` | maggiore di |
| `<` | minore di |
| `>=` | maggiore o uguale a |
| `<=` | minore o uguale a |
| `&` | entrambe le condizioni sono vere |
| `|` | almeno una delle condizioni è vera |
| `%in%` | appartiene a un insieme di valori |

Esempio:

```{r}
studenti |>
  filter(corso %in% c("psicologia", "scienze"), caffeina >= 3)
```

::: {.callout-important title="Attenzione ai valori mancanti"}
Quando una variabile contiene `NA`, una condizione logica può produrre risultati
inattesi. Le righe con valori mancanti nella variabile utilizzata per il filtraggio vengono solitamente escluse dal risultato.
:::

Per controllare esplicitamente i valori mancanti possiamo usare `is.na()`:

```{r}
studenti |>
  filter(is.na(stress) | is.na(sonno_ore))
```

Questa pipeline mostra gli studenti per cui manca il punteggio di stress oppure
il numero di ore di sonno.

## Creare variabili con `mutate()`

La funzione `mutate()` serve a creare nuove colonne o modificare colonne esistenti.

Per esempio, possiamo creare una variabile che indica se lo studente dorme meno
di 6 ore:

```{r}
studenti |>
  mutate(sonno_basso = sonno_ore < 6)
```

Possiamo anche creare una variabile categoriale a partire da una variabile
numerica:

```{r}
studenti |>
  mutate(
    livello_stress = case_when(
      stress < 20 ~ "basso",
      stress >= 20 & stress < 27 ~ "medio",
      stress >= 27 ~ "alto",
      TRUE ~ NA_character_
    )
  ) |>
  select(id, stress, livello_stress)
```

In questo esempio, `case_when()` assegna un'etichetta a seconda del valore di
`stress`. L'ultima riga, `TRUE ~ NA_character_`, specifica che i casi non
classificabili ricevono un valore mancante.

::: {.callout-warning title="Controllo"}
Dopo `mutate()`, controlla sempre la nuova variabile. Un errore nella definizione
di una categoria può alterare l'interpretazione dell'intera analisi.
:::

```{r}
studenti |>
  mutate(
    livello_stress = case_when(
      stress < 20 ~ "basso",
      stress >= 20 & stress < 27 ~ "medio",
      stress >= 27 ~ "alto",
      TRUE ~ NA_character_
    )
  ) |>
  count(livello_stress)
```

## Ordinare righe con `arrange()`

La funzione `arrange()` cambia l'ordine delle righe.

```{r}
studenti |>
  arrange(stress)
```

Per ordinare in modo decrescente si usa `desc()`:

```{r}
studenti |>
  arrange(desc(stress))
```

Questa operazione è utile per ispezionare i valori estremi, gli errori di inserimento e i casi che meritano attenzione.

## Riassumere dati con `summarise()`

La funzione `summarise()` riduce una tabella a una o più statistiche descrittive.

```{r}
studenti |>
  summarise(
    n = n(),
    stress_medio = mean(stress, na.rm = TRUE),
    sonno_medio = mean(sonno_ore, na.rm = TRUE)
  )
```

L'argomento `na.rm = TRUE` dice a R di ignorare i valori mancanti nel calcolo
della media. Ciò non significa che i valori mancanti siano irrilevanti, ma solo che non bloccano il calcolo.

::: {.callout-important title="Non nascondere i mancanti"}
Quando si utilizza `na.rm = TRUE` è necessario anche verificare quanti valori mancanti sono presenti. Una media calcolata su pochi casi può non essere molto significativa.
:::

```{r}
studenti |>
  summarise(
    n_totale = n(),
    n_stress_mancante = sum(is.na(stress)),
    n_sonno_mancante = sum(is.na(sonno_ore))
  )
```

## Calcolare sintesi per gruppi con `group_by()`

La funzione `group_by()` da sola non produce una tabella finale interessante. Serve a indicare a R che le operazioni successive devono essere eseguite separatamente per ciascun gruppo.

```{r}
studenti |>
  group_by(genere) |>
  summarise(
    n = n(),
    stress_medio = mean(stress, na.rm = TRUE),
    sonno_medio = mean(sonno_ore, na.rm = TRUE),
    .groups = "drop"
  )
```

Questa pipeline può essere letta nel modo seguente:

1) parti dalla tabella `studenti`;
2) separa le righe in base al genere;
3) per ciascun gruppo, calcola il numero di casi, lo stress medio e il sonno medio;
4) restituisci una tabella non più raggruppata.

La riga `.groups = "drop"` evita che il risultato mantenga informazioni di raggruppamento non necessarie. Per analisi semplici non è sempre indispensabile, ma rende il risultato più esplicito.

## Contare casi con `count()`

Una delle operazioni più utili in EDA è contare quanti casi appartengono a
ciascuna categoria.

```{r}
studenti |>
  count(corso)
```

Possiamo contare anche combinazioni di variabili:

```{r}
studenti |>
  count(corso, genere)
```

Questi controlli sono semplici, ma spesso rivelano problemi importanti: categorie scritte in modo incoerente, gruppi troppo piccoli o valori inattesi.

## Una pipeline completa

Consideriamo una domanda semplice:

> Tra gli studenti con dati completi su stress e sonno, qual è la media delle ore di sonno in base al livello di stress?

Possiamo costruire una pipeline in più passaggi:

```{r}
sonno_per_stress <- studenti |>
  filter(!is.na(stress), !is.na(sonno_ore)) |>
  mutate(
    livello_stress = case_when(
      stress < 20 ~ "basso",
      stress >= 20 & stress < 27 ~ "medio",
      stress >= 27 ~ "alto"
    )
  ) |>
  group_by(livello_stress) |>
  summarise(
    n = n(),
    sonno_medio = mean(sonno_ore),
    sonno_sd = sd(sonno_ore),
    .groups = "drop"
  ) |>
  arrange(desc(sonno_medio))

sonno_per_stress
```

Questa pipeline non è solo codice. Si tratta di una sequenza di decisioni:

- escludiamo i casi con dati mancanti relativi a stress o sonno;
- trasformiamo lo stress in tre categorie;
- calcolare la media e la deviazione standard del sonno per ciascuna categoria;
- ordiniamo i risultati.

Ogni decisione dovrebbe poter essere giustificata.

::: {.callout-tip title="Checklist dopo una pipeline"}
Dopo una trasformazione importante, controlla sempre:

1. quante righe sono rimaste;
2. quali colonne sono presenti;
3. se sono comparsi nuovi valori mancanti;
4. se le categorie hanno una numerosità plausibile;
5. se il risultato risponde davvero alla domanda iniziale.
:::

```{r}
studenti |>
  filter(!is.na(stress), !is.na(sonno_ore)) |>
  summarise(n_righe = n())
```

## Usare l'AI con criterio

L'AI può essere molto utile per scrivere codice `dplyr`. Per esempio, puoi
chiedere:

> Scrivi una pipeline `dplyr` che elimini i casi con valori mancanti per stress e sonno, crei tre livelli di stress e calcoli la media del sonno per ciascun livello.

Questo è un uso legittimo dell'AI. Ma il controllo resta tuo.

### Cosa puoi chiedere all'AI

- Generare una prima bozza della pipeline;
- spiegare una riga di codice;
- correggere un errore sintattico;
- suggerire una funzione adatta;
- trasformare un codice lungo in uno più leggibile.

### Cosa devi controllare tu

- Che le variabili esistano davvero nel dataset;
- che i nomi delle colonne siano corretti;
- che i filtri non eliminino casi in modo non intenzionale;
- che i valori mancanti siano trattati esplicitamente;
- che le nuove variabili abbiano il significato psicologico desiderato;
- che le statistiche calcolate siano appropriate per la domanda.

::: {.callout-warning title="Errore frequente"}
Un codice può essere sintatticamente corretto, ma concettualmente errato. Per esempio, una pipeline può calcolare la media di una variabile ordinale trattandola come se fosse a intervalli o può escludere tutti i casi con dati mancanti senza dichiararlo.
:::

## Leggere codice generato dall'AI

Supponiamo che l'AI produca questo codice:

```{r}
studenti |>
  filter(stress > 20 & sonno_ore > 6) |>
  group_by(corso) |>
  summarise(media_stress = mean(stress))
```

Il codice funziona, ma prima di usarlo dobbiamo capirlo.

Domande da porsi:

- Perché vengono mantenuti solo studenti con `stress > 20` e `sonno_ore > 6`?
- Questa selezione risponde alla domanda di ricerca?
- Che cosa succede ai valori mancanti?
- La media dello stress per corso è la sintesi che volevamo?
- È necessario aggiungere `na.rm = TRUE`?

Una versione più esplicita potrebbe essere:

```{r}
studenti |>
  filter(!is.na(stress), !is.na(sonno_ore)) |>
  group_by(corso) |>
  summarise(
    n = n(),
    media_stress = mean(stress),
    media_sonno = mean(sonno_ore),
    .groups = "drop"
  )
```

Questa seconda versione chiarisce quali casi sono inclusi e quali statistiche vengono calcolate.

## Funzioni utili da conoscere

Oltre ai verbi principali, alcune funzioni tornano spesso:

| Funzione | Uso tipico |
|---|---|
| `n()` | conta le righe in un gruppo |
| `is.na()` | identifica valori mancanti |
| `sum(is.na(x))` | conta i valori mancanti di `x` |
| `mean(x, na.rm = TRUE)` | calcola la media ignorando i mancanti |
| `sd(x, na.rm = TRUE)` | calcola la deviazione standard ignorando i mancanti |
| `case_when()` | crea categorie a partire da condizioni |
| `if_else()` | crea una variabile con due condizioni |
| `desc()` | ordina in senso decrescente |
| `count()` | conta casi per categoria |

Non è necessario memorizzarle tutte subito. È però importante riconoscerle quando
compaiono nel codice.

## Cosa portare al capitolo successivo

Da questo capitolo dovresti ricavare soprattutto tre idee:

1. trasformare i dati significa prendere decisioni;
2. `dplyr` rende queste decisioni visibili in forma di pipeline;
3. l'AI può aiutare a scrivere codice, ma non può sostituire il controllo
   sostanziale sull'analisi.

Nel capitolo su `ggplot2` useremo la stessa logica: non impareremo tutti i modi possibili per creare grafici, ma la grammatica minima per costruire e valutare visualizzazioni coerenti con le domande dell'EDA.

## Esercizi {.unnumbered .unlisted}

::: {.callout-tip title="Esercizio 1: leggere una pipeline" collapse="true"}
Considera il codice seguente:

```r
studenti |>
  filter(!is.na(stress), stress >= 20) |>
  mutate(sonno_basso = sonno_ore < 6) |>
  group_by(sonno_basso) |>
  summarise(
    n = n(),
    stress_medio = mean(stress),
    .groups = "drop"
  )
```

Rispondi:

1. Quali righe vengono escluse?
2. Quale nuova variabile viene creata?
3. Che cosa rappresenta `n`?
4. Quale domanda empirica potrebbe essere esplorata con questa pipeline?
:::

::: {.callout-tip title="Esercizio 2: trovare il problema" collapse="true"}
L'AI ha prodotto questo codice:

```r
studenti |>
  filter(stress > 25) |>
  summarise(media_sonno = mean(sonno_ore))
```

Il codice è sintatticamente corretto. Quali controlli dovresti fare prima di
fidarti del risultato? Prova a riscrivere la pipeline rendendo esplicito il
trattamento dei valori mancanti e il numero di casi usati nel calcolo.
:::

::: {.callout-tip title="Esercizio 3: modificare una pipeline" collapse="true"}
Parti da questa pipeline:

```r
studenti |>
  group_by(corso) |>
  summarise(media_stress = mean(stress, na.rm = TRUE))
```

Modificala in modo che restituisca, per ciascun corso:

- il numero totale di studenti;
- il numero di valori mancanti in `stress`;
- la media di `stress`;
- la media di `sonno_ore`.
:::

::: {.callout-tip title="Esercizio 4: prompt e controllo" collapse="true"}
Scrivi un prompt per chiedere all'AI una pipeline `dplyr` che:

1. usi la tabella `studenti`;
2. escluda i casi con valori mancanti su `stress` o `sonno_ore`;
3. crei una variabile `stress_alto`, uguale a `TRUE` se `stress >= 27`;
4. calcoli media e deviazione standard di `sonno_ore` separatamente per
   `stress_alto`.

Poi indica almeno tre controlli che dovresti eseguire sul codice prodotto.
:::

::: {.callout-note collapse=true title="Informazioni sull'ambiente di sviluppo"}
```{r}
sessionInfo()
```
:::

## Bibliografia {.unnumbered .unlisted}

