# Trasformare tabelle con `dplyr` {#sec-dplyr}

::: {.callout-note title="In sintesi"}
**Da sapere**  Una trasformazione dei dati è una procedura che modifica righe, colonne o valori per produrre una nuova tabella. `dplyr` rende questa procedura leggibile attraverso pochi verbi. La sintassi è utile perché rende esplicite le decisioni, non perché debba essere memorizzata.

**Da saper fare**  Leggere una pipeline come una sequenza di operazioni; riconoscere quali righe, colonne e valori cambiano; produrre semplici riepiloghi per gruppi; controllare numerosità e valori mancanti; descrivere all'AI una trasformazione senza delegarle decisioni metodologiche implicite.
:::

## Introduzione {.unnumbered .unlisted}

Dopo avere importato e controllato un dataset, raramente lo analizziamo esattamente nella forma in cui è stato ricevuto. Potremmo aver bisogno di conservare soltanto alcune variabili, lavorare su un sottoinsieme di osservazioni, creare un indicatore o calcolare una sintesi per gruppi.

Queste operazioni vengono spesso chiamate *manipolazione dei dati*. Il termine può suggerire un'attività tecnica e quasi neutrale. In realtà, ogni trasformazione incorpora una decisione. Filtrare significa stabilire quali casi entrano nell'analisi. Creare una variabile significa definire una nuova rappresentazione delle informazioni disponibili. Raggruppare significa decidere quali osservazioni debbano essere confrontate o riassunte insieme.

Il pacchetto `dplyr` è utile perché esprime tali decisioni attraverso pochi verbi. In questo capitolo non cercheremo di imparare tutto il pacchetto. Useremo soltanto le operazioni necessarie per comprendere e controllare una trasformazione semplice.

La domanda guida sarà:

> Quale tabella entra, quali operazioni vengono applicate e quale tabella deve uscire?

::: {.callout-tip title="Prerequisiti"}
È utile avere letto @sec-r, @sec-r-environment e @sec-r-programming. Dovresti riconoscere la struttura input--trasformazione--output, sapere che cosa rappresentano righe e colonne e avere già controllato il file importato.
:::

## Panoramica del capitolo {.unnumbered .unlisted}

Partiremo dalla struttura ordinata di una tabella e leggeremo la pipe come una sequenza algoritmica. Vedremo poi quattro operazioni essenziali: scegliere colonne, scegliere righe, creare variabili e produrre riepiloghi. L'ultima parte mostrerà come controllare una pipeline e come formulare richieste all'AI che mantengano esplicite unità di analisi, esclusioni e trattamento dei valori mancanti.

::: {.callout-note title="Preparazione del notebook"}
Gli esempi richiedono `dplyr`. Il dataset didattico viene creato direttamente nel documento, in modo che ogni blocco possa essere riprodotto senza file esterni.

```{r}
#| label: dplyr-setup
#| message: false
#| warning: false

library(dplyr)

studenti <- tibble(
  id = 1:10,
  genere = c(
    "F", "F", "M", "F", "M",
    "F", "M", "F", "M", "F"
  ),
  corso = c(
    "psicologia", "psicologia", "scienze",
    "psicologia", "scienze", "psicologia",
    "psicologia", "scienze", "psicologia",
    "scienze"
  ),
  stress = c(
    18, 25, 21, 30, 16,
    28, 24, NA, 19, 27
  ),
  sonno_ore = c(
    7.2, 6.1, 6.8, 5.4, 7.5,
    5.9, 6.2, 6.7, NA, 5.8
  )
)
```
:::

## Una tabella ordinata rende visibile l'unità di analisi

Gli strumenti di `dplyr` funzionano in modo particolarmente chiaro quando ogni colonna rappresenta una variabile, ogni riga rappresenta un'osservazione e ogni cella contiene un valore.

Nel dataset `studenti`, ogni riga rappresenta uno studente. `id` identifica l'unità osservata; `corso` e `genere` sono variabili categoriali; `stress` e `sonno_ore` sono misure numeriche.

```{r}
#| label: dplyr-glimpse

glimpse(studenti)
```

Questa organizzazione è una convenzione pratica, non una proprietà naturale dei dati. In uno studio longitudinale, per esempio, la stessa persona potrebbe comparire in più righe perché l'unità osservata è una combinazione di persona e momento. Prima di trasformare una tabella dobbiamo quindi sapere che cosa rappresenta una riga.

## La pipe rappresenta una sequenza

La pipe `|>` passa il risultato di un'operazione a quella successiva. Il suo significato può essere letto come *poi*.

```{r}
#| label: dplyr-first-pipeline

studenti |>
  filter(stress >= 20) |>
  select(id, stress, sonno_ore)
```

La procedura è:

> Parti da `studenti`. Poi conserva le righe con `stress` almeno pari a 20. Poi conserva le colonne `id`, `stress` e `sonno_ore`.

La pipe non aggiunge capacità statistiche. Rende visibile l'ordine delle trasformazioni.

Possiamo rappresentare qualsiasi pipeline attraverso:

$$
\text{tabella iniziale}
\longrightarrow
\text{operazione 1}
\longrightarrow
\text{operazione 2}
\longrightarrow
\text{tabella finale}.
$$

Quando il codice è prodotto dall'AI, questa lettura è il primo controllo. Se non sappiamo spiegare una riga con una frase, non sappiamo ancora quali dati stiamo analizzando.

## Quattro verbi essenziali

Per le trasformazioni introduttive sono sufficienti quattro idee.

| Verbo | Cambia | Domanda |
|---|---|---|
| `select()` | Colonne | Quali variabili devono rimanere? |
| `filter()` | Righe | Quali osservazioni devono rimanere? |
| `mutate()` | Valori o nuove colonne | Quale nuova informazione viene calcolata? |
| `summarise()` | Granularità della tabella | Quale sintesi deve sostituire le osservazioni? |

`group_by()` non produce da solo una sintesi. Indica a `summarise()` che il calcolo deve essere ripetuto separatamente per ciascun gruppo.

Questi verbi descrivono la logica della procedura. I loro argomenti specificano i dettagli.

## Scegliere colonne con `select()`

`select()` conserva le variabili necessarie.

```{r}
#| label: dplyr-select

studenti |>
  select(id, stress, sonno_ore)
```

Il numero delle righe non cambia. Cambia soltanto l'insieme delle colonne.

Questa operazione può semplificare una tabella molto ampia, ma eliminare una variabile troppo presto può rendere impossibile un controllo successivo. Per esempio, perdere `id` rende più difficile individuare duplicazioni o ritrovare un'osservazione problematica.

Una richiesta all'AI dovrebbe quindi specificare non soltanto quali variabili servano per il calcolo, ma anche quali debbano essere conservate per documentare il risultato.

## Scegliere righe con `filter()`

`filter()` valuta una condizione per ogni riga e conserva quelle per cui la condizione è vera.

```{r}
#| label: dplyr-filter

studenti |>
  filter(stress >= 20)
```

La soglia `20` non è una scelta tecnica di `dplyr`. Deve provenire dalla domanda, dal disegno o da una regola definita prima dell'analisi.

Possiamo combinare condizioni:

```{r}
#| label: dplyr-filter-two-conditions

studenti |>
  filter(
    stress >= 20,
    sonno_ore < 6.5
  )
```

Le due condizioni separate da una virgola devono essere entrambe vere.

Quando la variabile usata nel filtro contiene `NA`, la condizione non può essere valutata come vera o falsa. Quelle righe non vengono conservate.

```{r}
#| label: dplyr-filter-missing

studenti |>
  filter(is.na(stress))
```

Prima e dopo un filtro è utile contare le righe:

```{r}
#| label: dplyr-filter-check

studenti_stress_alto <- studenti |>
  filter(stress >= 20)

nrow(studenti)
nrow(studenti_stress_alto)
```

Il confronto rende visibile l'effetto della decisione. Dire soltanto che «sono stati esclusi i casi non pertinenti» nasconde quante osservazioni siano state rimosse e per quale ragione.

::: {.callout-warning title="Filtrare modifica il campione analizzato"}
Una condizione sintatticamente corretta può produrre un campione diverso da quello definito nel disegno. Prima di usare un filtro, occorre sapere perché quei casi devono essere esclusi e documentare quanti ne vengono rimossi.
:::

## Creare una variabile con `mutate()`

`mutate()` calcola una nuova colonna oppure sostituisce i valori di una colonna esistente.

```{r}
#| label: dplyr-mutate

studenti |>
  mutate(
    sonno_insufficiente = sonno_ore < 6
  ) |>
  select(
    id,
    sonno_ore,
    sonno_insufficiente
  )
```

La nuova variabile vale `TRUE` quando le ore di sonno sono inferiori a 6, `FALSE` negli altri casi osservati e `NA` quando `sonno_ore` è mancante.

Il codice traduce una regola:

> Confronta ogni valore con la soglia 6 e registra il risultato.

La regola è trasparente, ma la soglia deve essere giustificata. Creare categorie a partire da una misura continua riduce informazione e può introdurre confini arbitrari. Non dovrebbe essere fatto soltanto perché rende più semplice una tabella o un grafico.

Dopo `mutate()` dobbiamo controllare i valori prodotti:

```{r}
#| label: dplyr-mutate-check

studenti |>
  mutate(
    sonno_insufficiente = sonno_ore < 6
  ) |>
  count(
    sonno_insufficiente,
    .drop = FALSE
  )
```

`count()` mostra quante righe appartengono a ciascun valore, compresi i mancanti.

::: {.callout-important title="Una nuova colonna è una nuova definizione"}
`mutate()` esegue la regola indicata, ma non ne dimostra la validità. Il ricercatore deve poter spiegare che cosa rappresenta la nuova variabile, perché viene costruita e quali informazioni vengono perse.
:::

## Ridurre la tabella con `summarise()`

`summarise()` sostituisce molte osservazioni con una o più statistiche.

```{r}
#| label: dplyr-summarise

studenti |>
  summarise(
    n_righe = n(),
    n_sonno_osservato = sum(!is.na(sonno_ore)),
    sonno_medio = mean(
      sonno_ore,
      na.rm = TRUE
    )
  )
```

La tabella iniziale contiene dieci righe. Il risultato ne contiene una, perché le osservazioni vengono riassunte.

La distinzione tra `n_righe` e `n_sonno_osservato` rende esplicito che la media non usa tutti i partecipanti. `na.rm = TRUE` consente il calcolo sui valori disponibili, ma non sostituisce il controllo dei mancanti.

Una sintesi dovrebbe dichiarare almeno quante osservazioni contribuiscono al risultato. Una media senza numerosità può sembrare più informativa di quanto sia.

## Produrre sintesi per gruppi

Per calcolare la stessa sintesi separatamente per ciascun corso, possiamo raggruppare la tabella prima di usare `summarise()`.

```{r}
#| label: dplyr-group-summarise

studenti |>
  group_by(corso) |>
  summarise(
    n_righe = n(),
    n_stress_osservato = sum(!is.na(stress)),
    stress_medio = mean(
      stress,
      na.rm = TRUE
    )
  )
```

La procedura è:

> Dividi le righe in base a `corso`. All'interno di ogni gruppo conta le righe, conta i valori osservati e calcola la media.

Il risultato contiene una riga per gruppo. La granularità della tabella è cambiata: non rappresenta più singoli studenti, ma corsi.

Questa trasformazione è semplice e concettualmente importante. Dopo una sintesi, le colonne non devono essere interpretate come se rappresentassero ancora dati individuali.

::: {.callout-note title="Contare è spesso il primo riepilogo"}
Per una variabile categoriale, `count()` offre una forma abbreviata e leggibile:

```{r}
studenti |>
  count(corso, genere)
```

Prima di confrontare medie tra gruppi è utile sapere quanti casi appartengano a ciascuna combinazione.
:::

## Una pipeline completa

Supponiamo di voler rispondere alla domanda:

> Qual è la qualità media del sonno nei diversi corsi, tra gli studenti che possiedono sia il punteggio di stress sia la misura del sonno?

Possiamo costruire una nuova tabella senza modificare l'originale:

```{r}
#| label: dplyr-complete-pipeline

sonno_per_corso <- studenti |>
  filter(
    !is.na(stress),
    !is.na(sonno_ore)
  ) |>
  group_by(corso) |>
  summarise(
    n = n(),
    sonno_medio = mean(sonno_ore),
    sonno_sd = sd(sonno_ore)
  )

sonno_per_corso
```

La pipeline elimina le righe incomplete rispetto alle due variabili, forma gruppi definiti dal corso e produce tre statistiche per ciascun gruppo.

Il codice non spiega perché siano necessari dati completi su `stress`, dato che la sintesi finale usa soltanto `sonno_ore`. Questa incongruenza deve attirare l'attenzione. Se la domanda riguarda soltanto il sonno per corso, escludere chi non possiede il punteggio di stress modifica inutilmente il campione.

Una versione coerente con la domanda è:

```{r}
#| label: dplyr-complete-pipeline-revised

sonno_per_corso <- studenti |>
  filter(!is.na(sonno_ore)) |>
  group_by(corso) |>
  summarise(
    n = n(),
    sonno_medio = mean(sonno_ore),
    sonno_sd = sd(sonno_ore)
  )

sonno_per_corso
```

L'esempio mostra perché leggere una pipeline come procedura sia più importante che riconoscerne la sintassi. Un'operazione può essere eseguita correttamente e non essere necessaria per la domanda.

## Controllare una trasformazione

Una pipeline importante dovrebbe lasciare evidenza dei propri effetti. I controlli dipendono dall'operazione.

Dopo un filtro, confrontiamo la numerosità iniziale e finale. Dopo `select()`, controlliamo i nomi delle colonne. Dopo `mutate()`, esaminiamo i valori della nuova variabile. Dopo `summarise()`, verifichiamo quale unità rappresenti ciascuna riga del risultato.

Un controllo semplice della pipeline precedente può essere:

```{r}
#| label: dplyr-pipeline-checks

studenti |>
  summarise(
    n_totale = n(),
    n_sonno_osservato = sum(!is.na(sonno_ore)),
    n_sonno_mancante = sum(is.na(sonno_ore))
  )

sonno_per_corso
```

Non esiste un unico comando che convalidi ogni trasformazione. Il controllo deve mostrare ciò che l'operazione avrebbe potuto alterare.

Il principio generale è:

$$
\text{trasformazione}
\longrightarrow
\text{conseguenza attesa}
\longrightarrow
\text{controllo osservabile}.
$$

## Descrivere il compito all'AI

Una richiesta come «fammi una tabella con `dplyr`» lascia implicite troppe decisioni. L'assistente non sa quale sia l'unità di analisi, quali casi debbano essere inclusi o perché una variabile debba essere ricodificata.

Una richiesta controllabile può essere formulata così:

::: {.callout-tip title="Un prompt per una pipeline semplice"}
> Ho una tabella R chiamata `studenti`, con una riga per studente. Le variabili rilevanti sono `id`, `corso`, `stress` e `sonno_ore`.  
>
> Voglio una tabella con una riga per corso che riporti il numero totale di studenti, il numero di valori osservati di `sonno_ore`, la media e la deviazione standard di `sonno_ore`. Non escludere una riga a causa di valori mancanti in variabili che non entrano nel calcolo.  
>
> Usa `dplyr`, non modificare `studenti` e salva il risultato in `sonno_per_corso`. Spiega come cambia l'unità rappresentata dalle righe e aggiungi un controllo dei valori mancanti.
:::

Il prompt specifica input, unità di analisi, variabili, output, trattamento dei mancanti, vincoli e controlli. L'AI deve tradurre la procedura in sintassi, non inventarne la logica.

Se il codice ricevuto è troppo complesso, possiamo chiedere:

> Riscrivi la soluzione usando soltanto `filter()`, `select()`, `mutate()`, `group_by()`, `summarise()` e `count()`. Elimina ogni passaggio non necessario e spiega che cosa cambia dopo ciascun verbo.

## Leggere criticamente il codice generato

Consideriamo:

```r
studenti |>
  filter(
    stress > 20,
    sonno_ore > 6
  ) |>
  group_by(corso) |>
  summarise(
    stress_medio = mean(stress)
  )
```

La sintassi è valida. La procedura conserva soltanto persone con stress superiore a 20 e più di sei ore di sonno, poi calcola lo stress medio per corso.

Prima di usarla dobbiamo chiedere perché siano state introdotte quelle soglie, che cosa accada ai mancanti, quanti casi rimangano e se il campione risultante corrisponda alla domanda.

Una richiesta di revisione può essere:

> Elenca tutte le decisioni analitiche contenute nella pipeline. Distingui quelle necessarie dalla sintassi tecnica. Mostra la numerosità prima e dopo ogni filtro e non modificare le condizioni senza spiegare perché.

Questo tipo di richiesta trasforma l'AI in uno strumento di audit del codice, non soltanto in un generatore.

## Che cosa non serve ancora

Non è necessario imparare tutte le funzioni di selezione, ricodifica, unione e riorganizzazione disponibili in `dplyr` e nel `tidyverse`. Non è necessario neppure produrre pipeline molto compatte.

Per i capitoli successivi bastano poche operazioni leggibili. Quando servirà combinare tabelle o modificarne la forma, introdurremo il concetto nel contesto del problema specifico.

La semplicità non consiste nel ridurre il numero di righe a ogni costo. Consiste nel rendere evidente la relazione tra domanda, trasformazione e controllo.

## Riflessioni conclusive {.unnumbered .unlisted}

`dplyr` permette di descrivere una trasformazione come una sequenza di verbi. `select()` decide quali colonne rimangono, `filter()` quali righe rimangono, `mutate()` quali valori vengono creati e `summarise()` quale nuova unità viene rappresentata dalla tabella finale.

La pipe rende visibile l'ordine delle operazioni. Questa trasparenza è particolarmente importante quando la sintassi viene generata dall'AI. Il ricercatore deve comunque stabilire soglie, esclusioni, variabili da conservare, significato delle nuove colonne e trattamento dei mancanti.

Una pipeline è adeguata quando ogni passaggio è necessario per la domanda e quando le sue conseguenze sono controllate. Il fatto che il codice funzioni indica soltanto che R ha eseguito le istruzioni.

Nel capitolo successivo applicheremo lo stesso modo di pensare alla visualizzazione. Un grafico verrà costruito come una sequenza di scelte su dati, variabili e rappresentazioni, non come un oggetto decorativo.

## Esercizi {.unnumbered .unlisted}

1. Descrivi in linguaggio naturale questa pipeline, indicando input, effetto di ogni verbo e unità rappresentata dal risultato:

   ```r
   studenti |>
     filter(!is.na(stress)) |>
     group_by(corso) |>
     summarise(
       n = n(),
       stress_medio = mean(stress)
     )
   ```

2. Il dataset contiene 200 righe. Dopo un filtro ne rimangono 73. Quali informazioni devi ottenere prima di considerare appropriata la trasformazione?

3. Spiega perché questa operazione può essere metodologicamente problematica anche se la sintassi è corretta:

   ```r
   studenti |>
     mutate(
       stress_alto = stress >= 20
     )
   ```

4. Modifica la seguente sintesi in modo che riporti anche il numero di valori osservati e mancanti:

   ```r
   studenti |>
     summarise(
       sonno_medio = mean(
         sonno_ore,
         na.rm = TRUE
       )
     )
   ```

5. L'AI propone di filtrare contemporaneamente i mancanti di `stress`, `sonno_ore` e `genere`, ma la tabella finale usa soltanto `sonno_ore` e `corso`. Quale problema introduce la proposta?

6. Formula un prompt che chieda una tabella con una riga per corso, media del sonno, deviazione standard, numerosità utilizzata e controllo dei mancanti. Specifica che il dataset originale non deve essere modificato.

7. Dopo `summarise()` ottieni una riga per corso. Perché non puoi più interpretare ogni riga come uno studente?

8. Quale controllo assoceresti a ciascuna operazione: `filter()`, `select()`, `mutate()` e `summarise()`?

::: {.callout-tip title="Soluzioni" collapse="true"}
1. L'input è `studenti`. `filter()` conserva le righe in cui `stress` è osservato. `group_by()` forma gruppi in base al corso. `summarise()` sostituisce le righe individuali con numerosità e media per gruppo. Il risultato contiene una riga per corso.

2. Occorre sapere quale condizione è stata applicata, perché è giustificata, quanti casi sono stati esclusi per ciascuna ragione, se i gruppi sono stati alterati e se i casi rimasti rappresentano ancora la popolazione analitica prevista.

3. La soglia 20 può essere arbitraria. La trasformazione riduce una misura numerica a due categorie e perde informazione. Deve essere sostenuta da una definizione teorica, clinica o progettuale.

4. Una possibile soluzione è:

   ```r
   studenti |>
     summarise(
       n_totale = n(),
       n_sonno_osservato =
         sum(!is.na(sonno_ore)),
       n_sonno_mancante =
         sum(is.na(sonno_ore)),
       sonno_medio = mean(
         sonno_ore,
         na.rm = TRUE
       )
     )
   ```

5. Esclude osservazioni per informazioni che non sono necessarie alla domanda finale. Il campione viene ridotto senza motivo e può cambiare composizione.

6. Il prompt deve specificare `studenti` come input, una riga per studente, `corso` come variabile di raggruppamento, `sonno_ore` come variabile da riassumere, gestione esplicita dei mancanti, nome del nuovo oggetto e divieto di sovrascrivere l'originale.

7. `summarise()` aggrega tutte le osservazioni dello stesso corso. I valori della riga descrivono il gruppo e non una singola persona.

8. Dopo `filter()` si confrontano le numerosità; dopo `select()` si controllano i nomi delle colonne; dopo `mutate()` si esaminano valori e frequenze della nuova variabile; dopo `summarise()` si verifica l'unità rappresentata da ogni riga e il numero di osservazioni usate.
:::

::: {.callout-note title="Punti chiave" collapse="true"}
- Una trasformazione modifica righe, colonne, valori o granularità della tabella.
- La pipe rende visibile l'ordine delle operazioni.
- `select()` agisce sulle colonne e `filter()` sulle righe.
- `mutate()` crea una nuova definizione operativa.
- `summarise()` cambia l'unità rappresentata dalla tabella.
- I filtri e le soglie sono decisioni metodologiche, non dettagli sintattici.
- `na.rm = TRUE` deve essere accompagnato dal conteggio dei valori utilizzati.
- Ogni trasformazione importante richiede un controllo osservabile.
- L'AI deve tradurre una procedura dichiarata, non inventare esclusioni o ricodifiche.
- Una pipeline corretta è composta soltanto dai passaggi necessari alla domanda.
:::

::: {.callout-note title="Ambiente di sviluppo" collapse="true"}
Il capitolo usa `dplyr`. Le informazioni sull'ambiente possono essere ottenute con:

```{r}
#| echo: true

sessionInfo()
```
:::
