# Visualizzare i dati con `ggplot2` {#sec-r-ggplot2}

## Perché questo capitolo {.unnumbered .unlisted}

L'analisi esplorativa dei dati inizia quasi sempre con la creazione di un grafico. Prima di calcolare un modello, stimare un parametro o discutere un effetto, dobbiamo chiederci cosa mostrano i dati osservati.

Un grafico non serve solo a rendere un risultato più gradevole. Permette di osservare la forma delle distribuzioni, confrontare i gruppi, individuare valori anomali, riconoscere le relazioni tra le variabili e verificare che il codice abbia prodotto i risultati attesi.

In questo capitolo useremo `ggplot2` in modo essenziale. Non impareremo tutte le opzioni disponibili. L'obiettivo è più semplice: imparare a leggere, modificare e controllare i grafici più comuni nell'analisi esplorativa dei dati (EDA).

Al termine del capitolo dovresti essere in grado di:

- riconoscere la struttura di base di un grafico `ggplot2`;
- scegliere il grafico più adatto in base al tipo di variabili e alla domanda esplorativa;
- leggere un codice `ggplot2` riga per riga;
- verificare che un grafico rappresenti correttamente i dati;
- usare l'AI per generare il codice grafico senza delegare la scelta e l'interpretazione del grafico.
- salvare un grafico in modo riproducibile.

::: {.callout-important title="Idea chiave"}
L'AI può scrivere il. codice `ggplot2`, ma non può decidere al posto nostro se il
grafico è adatto alla domanda, se le variabili sono rappresentate correttamente
e se l'interpretazione rispetta i limiti dei dati.
:::

## I dati di esempio

Useremo un piccolo dataset simulato su stress accademico e sonno. L'esempio è
lo stesso filo conduttore già usato nei capitoli precedenti: vogliamo capire se,
nel nostro campione, livelli più alti di stress sono associati a una peggiore
qualità del sonno.

```{r}
#| label: setup-ggplot2
#| message: false
#| warning: false

library(tidyverse)

studenti <- tibble(
  id = 1:80,
  genere = sample(c("F", "M"), size = 80, replace = TRUE),
  anno = sample(c("primo", "secondo", "terzo"), size = 80, replace = TRUE),
  stress = round(rnorm(80, mean = 24, sd = 6)),
  sonno_ore = round(rnorm(80, mean = 6.5, sd = 1.1), 1),
  qualita_sonno = round(9 - 0.12 * stress + rnorm(80, mean = 0, sd = 1.1), 1)
) |>
  mutate(
    stress = pmin(pmax(stress, 8), 40),
    sonno_ore = pmin(pmax(sonno_ore, 3.5), 9.5),
    qualita_sonno = pmin(pmax(qualita_sonno, 1), 10),
    gruppo_stress = if_else(stress >= 25, "stress alto", "stress basso")
  )

studenti
```

Le variabili principali sono:

- `stress`: punteggio numerico di stress accademico;
- `sonno_ore`: ore di sonno per notte;
- `qualita_sonno`: valutazione soggettiva della qualità del sonno da 1 a 10;
- `genere`, `anno`, `gruppo_stress`: variabili categoriali.

Prima di costruire grafici, controlliamo sempre la struttura dei dati:

```{r}
glimpse(studenti)
```

## La grammatica minima di `ggplot2`

Un grafico `ggplot2` combina tre elementi:

1. una tabella di dati;
2. una mappatura tra variabili e aspetti visivi del grafico;
3. una geometria, cioè il tipo di elemento grafico da disegnare.

La struttura minima è:

```r
ggplot(dati, aes(x = variabile_x, y = variabile_y)) +
  geom_qualcosa()
```

Per esempio:

```{r}
ggplot(studenti, aes(x = stress, y = qualita_sonno)) +
  geom_point()
```

Questa istruzione si legge così:

1. usa la tabella `studenti`;
2. metti `stress` sull'asse x;
3. metti `qualita_sonno` sull'asse y;
4. rappresenta ogni osservazione con un punto.

::: {.callout-note title="Il simbolo +"}
In `ggplot2` il simbolo `+` aggiunge strati al grafico. Non è la pipe `|>`.
Una regola pratica: se stai trasformando una tabella, probabilmente userai `|>`;
se stai costruendo un grafico, userai `+`.
:::

## Scegliere il grafico in base alla domanda

La scelta del grafico non dovrebbe partire da quello che l'AI propone, ma dalla
domanda esplorativa.

| Domanda | Variabili coinvolte | Grafico utile |
|---|---|---|
| Com'è distribuita una variabile numerica? | una numerica | istogramma |
| Ci sono valori estremi? | una numerica, eventualmente per gruppi | boxplot |
| I gruppi differiscono nella distribuzione? | una numerica + una categoriale | boxplot o punti per gruppo |
| Due variabili numeriche sono associate? | due numeriche | scatterplot |
| Quanti casi ci sono in ogni categoria? | una categoriale | grafico a barre |
| Il pattern cambia per sottogruppi? | variabili + gruppo | faceting |

::: {.callout-tip title="Prima domanda"}
Prima di scrivere codice, formula la domanda in parole. Per esempio: "Voglio vedere se gli studenti con un livello di stress più alto tendono a riportare una qualità del sonno più bassa". Solo dopo scegli il grafico.
:::

## Una variabile numerica: istogramma

Quando vogliamo osservare la distribuzione di una variabile numerica, un primo
grafico utile è l'istogramma.

```{r}
#| fig-cap: "Distribuzione dei punteggi di stress nel campione."

ggplot(studenti, aes(x = stress)) +
  geom_histogram(binwidth = 3) +
  labs(
    x = "Stress accademico",
    y = "Frequenza",
    title = "Distribuzione dello stress accademico"
  )
```

Questo grafico aiuta a porsi le seguenti domande:

- i valori sono concentrati in una zona oppure molto dispersi?
- la distribuzione è simmetrica o asimmetrica?
- ci sono valori inattesi?
- il range dei valori è plausibile rispetto allo strumento di misura?

::: {.callout-warning title="Controllo"}
L'ampiezza degli intervalli (`binwidth`) modifica l'aspetto dell'istogramma. Se l'AI propone un istogramma, è sempre necessario controllare che la scelta dei bin non nasconda la forma dei dati.
:::

## Una variabile numerica per gruppi: boxplot

Se vogliamo confrontare una variabile numerica tra gruppi, il boxplot offre una
sintesi compatta.

```{r}
#| fig-cap: "Ore di sonno per gruppo di stress."

ggplot(studenti, aes(x = gruppo_stress, y = sonno_ore)) +
  geom_boxplot() +
  labs(
    x = "Gruppo di stress",
    y = "Ore di sonno",
    title = "Ore di sonno nei gruppi di stress"
  )
```

Il boxplot mostra:

- la mediana;
- la variabilità centrale dei dati;
- eventuali valori lontani dal resto della distribuzione.

Tuttavia, il boxplot può nascondere il numero effettivo di casi in ogni gruppo.
Per i campioni piccoli, può essere utile mostrare anche i punti osservati.

```{r}
#| fig-cap: "Ore di sonno per gruppo di stress, con osservazioni individuali."

ggplot(studenti, aes(x = gruppo_stress, y = sonno_ore)) +
  geom_boxplot(outlier.shape = NA) +
  geom_jitter(width = 0.15, alpha = 0.6) +
  labs(
    x = "Gruppo di stress",
    y = "Ore di sonno",
    title = "Distribuzione delle ore di sonno nei gruppi"
  )
```

::: {.callout-important title="Non trasformare il grafico in una conclusione"}
Un boxplot può suggerire una differenza tra gruppi, ma non dimostra da solo un
effetto causale. In questa fase stiamo esplorando i dati, non concludendo che lo
stress causa meno sonno.
:::

## Due variabili numeriche: scatterplot

Per studiare la relazione tra due variabili numeriche, il grafico più diretto è
lo scatterplot.

```{r}
#| fig-cap: "Relazione tra stress accademico e qualità del sonno."

ggplot(studenti, aes(x = stress, y = qualita_sonno)) +
  geom_point() +
  labs(
    x = "Stress accademico",
    y = "Qualita' del sonno",
    title = "Stress e qualità del sonno"
  )
```

Questo grafico permette di osservare:

- la direzione della relazione;
- la forza approssimativa dell'associazione;
- la presenza di casi insoliti;
- eventuali pattern non lineari.

Possiamo aggiungere una linea di tendenza, ma dobbiamo interpretarla con cautela.

```{r}
#| fig-cap: "Relazione tra stress e qualità del sonno con linea di tendenza."

ggplot(studenti, aes(x = stress, y = qualita_sonno)) +
  geom_point() +
  geom_smooth(method = "lm", se = TRUE) +
  labs(
    x = "Stress accademico",
    y = "Qualita' del sonno",
    title = "Associazione tra stress e qualità del sonno"
  )
```

::: {.callout-warning title="Errore comune"}
Una linea di tendenza non trasforma un'associazione in una spiegazione causale.
Se i dati sono di tipo osservazionale, il grafico può suggerire una relazione tra le variabili, ma non stabilisce da solo che una variabile produca l'altra.
:::

## Una variabile categoriale: grafico a barre

Quando la variabile è categoriale, il grafico a barre può mostrare quanti casi
appartengono a ciascuna categoria.

```{r}
#| fig-cap: "Numero di studenti per anno di corso."

ggplot(studenti, aes(x = anno)) +
  geom_bar() +
  labs(
    x = "Anno di corso",
    y = "Numero di studenti",
    title = "Composizione del campione per anno"
  )
```

Qui `geom_bar()` conta automaticamente quante righe appartengono a ogni categoria.

Se invece abbiamo già calcolato una sintesi, per esempio una media per gruppo,
allora useremo `geom_col()`.

```{r}
medie_sonno <- studenti |>
  group_by(anno) |>
  summarise(
    media_sonno = mean(sonno_ore, na.rm = TRUE),
    .groups = "drop"
  )

medie_sonno
```

```{r}
#| fig-cap: "Media delle ore di sonno per anno di corso."

ggplot(medie_sonno, aes(x = anno, y = media_sonno)) +
  geom_col() +
  labs(
    x = "Anno di corso",
    y = "Ore di sonno medie",
    title = "Sonno medio per anno di corso"
  )
```

::: {.callout-note title="`geom_bar()` o `geom_col()`?"}
Usa `geom_bar()` quando vuoi contare le osservazioni presenti nei dati. Usa
`geom_col()` quando la tabella contiene già i valori da rappresentare.
:::

## Mappare o impostare un'estetica

Una delle confusioni più comuni in `ggplot2` riguarda la differenza tra mappare una variabile e impostare una proprietà fissa.

```{r}
# Il colore dipende dai dati: ogni gruppo può avere un colore diverso
ggplot(studenti, aes(x = stress, y = qualita_sonno, color = genere)) +
  geom_point()
```

Qui `color = genere` è dentro `aes()`: il colore è collegato a una variabile.

```{r}
# Il colore è fisso: tutti i punti hanno la stessa proprieta'
ggplot(studenti, aes(x = stress, y = qualita_sonno)) +
  geom_point(color = "gray40")
```

Qui `color = "gray40"` è fuori da `aes()`: il colore non rappresenta una
variabile.

::: {.callout-tip title="Controllo"}
Se l'AI produce un grafico con colori, forme o dimensioni diverse, chiediti se quella differenza visiva rappresenta davvero una variabile. Oppure è solo una scelta decorativa?
:::

## Faceting: lo stesso grafico per sottogruppi

Il faceting consente di ripetere lo stesso grafico per livelli diversi di una variabile categoriale. È utile quando si desidera verificare se un determinato modello cambia tra i sottogruppi.

```{r}
#| fig-cap: "Relazione tra stress e qualità del sonno, separata per anno."

ggplot(studenti, aes(x = stress, y = qualita_sonno)) +
  geom_point() +
  geom_smooth(method = "lm", se = FALSE) +
  facet_wrap(~ anno) +
  labs(
    x = "Stress accademico",
    y = "Qualita' del sonno",
    title = "Stress e sonno nei diversi anni di corso"
  )
```

Il faceting è utile, ma può anche frammentare troppo i dati. Se ogni pannello
contiene pochi casi, il grafico può suggerire pattern instabili.

## Titoli, assi e legenda

Un grafico deve poter essere letto da una persona che non ha seguito tutti i passaggi della nostra analisi. Per questo motivo, titoli, assi e legenda fanno parte dell'analisi e non sono semplici elementi decorativi.

```{r}
#| fig-cap: "Grafico con etichette esplicite."

ggplot(studenti, aes(x = stress, y = qualita_sonno, color = genere)) +
  geom_point() +
  labs(
    title = "Stress accademico e qualità del sonno",
    subtitle = "Ogni punto rappresenta uno studente",
    x = "Punteggio di stress accademico",
    y = "Qualita' del sonno percepita (1-10)",
    color = "Genere"
  )
```

Una buona etichetta chiarisce:

- cosa rappresentano gli assi;
- quale unità di misura o scala viene utilizzata;
- cosa rappresentano i colori, le forme o i pannelli;
- quale campione o sottogruppo viene visualizzato.

## Personalizzazione minima

`ggplot2` offre molte possibilità di personalizzazione. In questo modulo ne useremo poche. La priorità è la chiarezza, non l'estetica fine a sé stessa.

```{r}
ggplot(studenti, aes(x = stress, y = qualita_sonno)) +
  geom_point() +
  geom_smooth(method = "lm", se = TRUE) +
  labs(
    x = "Stress accademico",
    y = "Qualita' del sonno",
    title = "Associazione tra stress e qualità del sonno"
  ) +
  theme_minimal()
```

`theme_minimal()` rimuove alcuni elementi visivi non necessari. Va bene usarlo,
ma non risolve problemi sostanziali: un grafico concettualmente sbagliato resta
sbagliato anche se è esteticamente pulito.

## Salvare un grafico

Per salvare un grafico in modo riproducibile è utile assegnarlo a un oggetto e
poi usare la funzione `ggsave()`.

```{r}
grafico_stress_sonno <- ggplot(studenti, aes(x = stress, y = qualita_sonno)) +
  geom_point() +
  geom_smooth(method = "lm", se = TRUE) +
  labs(
    x = "Stress accademico",
    y = "Qualita' del sonno",
    title = "Stress e qualità del sonno"
  )

grafico_stress_sonno
```

```r
ggsave(
  filename = "output/grafico_stress_sonno.png",
  plot = grafico_stress_sonno,
  width = 7,
  height = 5,
  dpi = 300
)
```

Nel codice sopra assumiamo che esista una cartella `output/` nel progetto. Se la cartella non esiste, R restituirà un errore.

::: {.callout-warning title="Controllo"}
Non salvare i grafici manualmente con gli screenshot. Usa un codice riproducibile, così il grafico può essere ricreato se i dati o il codice dovessero cambiare.
:::

## Usare l'AI con criterio

L'AI può essere molto utile con `ggplot2`. Per esempio, si può chiedere:

> Scrivi codice R con `ggplot2` per visualizzare la relazione tra stress
> accademico e qualità del sonno, distinguendo gli studenti per anno di corso.

Tuttavia, dopo aver ricevuto il codice, è necessario controllare almeno cinque cose:

1. il dataset usato è quello corretto?
2. le variabili esistono davvero e hanno il tipo corretto?
3. il grafico scelto è coerente con la domanda?
4. il codice elimina o aggrega casi senza dirlo chiaramente?
5. l'interpretazione suggerita dall'AI va oltre ciò che il grafico mostra?


::: {.callout-important title="Mini-verifica"}
Quando si utilizza un codice grafico prodotto dall'AI, è necessario essere in grado di spiegare in parole semplici ogni riga: quali tabelle vengono utilizzate, quali variabili vengono messe sugli assi, quale geometria viene disegnata e cosa rappresentano eventuali colori o pannelli.
:::

## Errori frequenti

### Scambiare una media per una distribuzione

Un grafico a barre delle medie può nascondere la variabilità dei dati. Quando
possibile, osserva anche la distribuzione o i punti individuali.

### Usare il grafico sbagliato per il tipo di variabile

Uno scatterplot richiede due variabili numeriche. Se una variabile è categoriale, un boxplot o un grafico a barre potrebbe essere più adatto.

### Dimenticare i valori mancanti

Se alcune osservazioni mancano, `ggplot2` può escluderle dal grafico. Leggi i
messaggi di avviso e controlla quanti casi sono stati rappresentati.

### Interpretare graficamente la causalità

Un grafico può mostrare un'associazione. La causalità richiede un disegno di
ricerca adeguato e assunzioni esplicite.

## Cosa portare ai capitoli EDA

Dopo questo capitolo, non devi conoscere tutte le funzioni di `ggplot2`. Devi però aver acquisito alcune abitudini:

- scegliere il grafico in base alla domanda e al tipo di variabili;
- leggere il codice grafico come una sequenza di decisioni;
- controllare che ogni elemento visivo rappresenti qualcosa di chiaro;
- distinguere i pattern esplorativi dalle conclusioni inferenziali.
- documentare i grafici in un file Quarto.

Queste abitudini verranno utilizzate nei capitoli successivi per esplorare distribuzioni, posizione, dispersione, correlazioni, relazioni causali e valori anomali.

## Esercizi

### Esercizio 1: leggere un grafico

Considera questo codice:

```r
ggplot(studenti, aes(x = stress, y = sonno_ore)) +
  geom_point() +
  geom_smooth(method = "lm")
```

Rispondi:

1. quale variabile è sull'asse x?
2. quale variabile è sull'asse y?
3. che cosa rappresenta ogni punto?
4. che cosa aggiunge `geom_smooth()`?
5. quale conclusione causale non puoi trarre da questo grafico?

### Esercizio 2: scegliere il grafico

Per ciascuna domanda, indica un grafico appropriato:

1. Come sono distribuiti i punteggi di stress?
2. Gli studenti del primo, secondo e terzo anno dormono un numero diverso di ore?
3. La qualità del sonno tende a diminuire quando lo stress aumenta?
4. Quanti studenti appartengono ai diversi anni di corso?

### Esercizio 3: diagnosticare un errore

L'AI ha prodotto questo codice:

```r
ggplot(studenti, aes(x = genere, y = anno)) +
  geom_point()
```

Spiega perché questo grafico probabilmente non è molto informativo. Proponi un
grafico migliore se la domanda è: "quanti studenti ci sono per genere e anno?".

### Esercizio 4: modificare codice

Parti da questo grafico:

```r
ggplot(studenti, aes(x = stress, y = qualita_sonno)) +
  geom_point()
```

Modificalo in modo da:

1. distinguere i punti per `genere`;
2. aggiungere una linea di tendenza;
3. aggiungere etichette chiare agli assi.

### Esercizio 5: controllo AI

Chiedi a uno strumento di AI di generare un grafico `ggplot2` per esplorare la
relazione tra stress accademico e sonno. Poi valuta il codice ottenuto usando
questa lista:

- usa il dataset corretto?
- usa variabili esistenti?
- il grafico è adatto alla domanda?
- l'interpretazione resta descrittiva?
- il codice può essere inserito in un documento Quarto?

## Punti chiave

- `ggplot2` costruisce grafici combinando dati, estetiche e geometrie.
- La scelta del grafico dipende dalla domanda e dal tipo di variabili.
- I grafici servono a esplorare, controllare e comunicare i dati.
- Un grafico non giustifica da solo conclusioni causali o inferenziali forti.
- L'AI può produrre codice, ma lo studente deve saperlo leggere e verificare.
