# Visualizzazione dei dati con ggplot2 {#sec-r-ggplot2}

## Introduzione {.unnumbered}

La visualizzazione è il cuore dell'analisi esplorativa dei dati. Prima di costruire modelli statistici complessi, è essenziale *osservare* i dati per scoprire pattern, identificare anomalie e formulare ipotesi. In questo capitolo imparerai a creare grafici efficaci utilizzando `ggplot2`, il sistema di visualizzazione più potente e flessibile di R.

::: {.callout-note}
## Perché ggplot2?

- **Grammatica coerente**: ogni grafico si costruisce con gli stessi principi.
- **Personalizzabile**: controllo completo su ogni elemento visuale.
- **Pubblicabile**: qualità da rivista scientifica.
- **Estensibile**: centinaia di pacchetti aggiuntivi.

ggplot2 è lo standard de facto per la visualizzazione in psicologia e scienze sociali.
:::

## La filosofia: *Grammar of Graphics*

`ggplot2` si fonda sul concetto di **grammatica dei grafici** (Wilkinson, 2005): un grafico è costruito come una composizione di strati (*layers*) che mappano i dati su attributi visivi.

### Componenti essenziali

Ogni grafico realizzato con `ggplot2` comprende tre componenti fondamentali:

1. **Dati** (`data`): il dataset da rappresentare.
2. **Estetiche** (`aes`): la mappatura delle variabili sulle proprietà visive (posizione, colore, forma, ecc.).
3. **Geometrie** (`geom_*`): il tipo di elemento grafico utilizzato (punti, linee, barre, …).

**Anatomia di un grafico**:

```r
ggplot(data = <DATI>) +
  aes(x = <VARIABILE_X>, y = <VARIABILE_Y>) +
  geom_<TIPO>()
```

::: {.callout-tip}

## Il simbolo `+` in `ggplot2`

In `ggplot2` il simbolo `+` serve ad **aggiungere strati** al grafico; non si utilizza la pipe (`|>`).
Si tratta di uno dei pochi contesti del *tidyverse* in cui la pipe non è applicabile.

```r
# Corretto
ggplot(dati) + geom_point()

# Errato
ggplot(dati) |> geom_point()  # NON funziona
```

:::

## Setup e dati di esempio

```{r}
#| label: setup
#| message: false

library(tidyverse)  # Include ggplot2
library(scales)     # Per formattare assi e legende
```

Per gli esempi seguenti, useremo dataset psicologici realistici:

```{r}
#| label: dati-esempio

# Dataset 1: Studio sulla depressione
set.seed(123)
depression <- tibble(
  id = 1:100,
  gruppo = sample(c("Controllo", "Trattamento"), 100, replace = TRUE),
  pre_bdi = rnorm(100, mean = 20, sd = 8),
  post_bdi = pre_bdi - rnorm(100, mean = 5, sd = 4),
  eta = sample(18:65, 100, replace = TRUE),
  genere = sample(c("F", "M"), 100, replace = TRUE)
) |>
  mutate(
    post_bdi = pmax(0, post_bdi),  # BDI non può essere negativo
    cambiamento = pre_bdi - post_bdi
  )

# Dataset 2: Tempi di reazione in compito Stroop
stroop <- tibble(
  partecipante = rep(1:30, each = 40),
  trial = rep(1:40, times = 30),
  condizione = rep(c("Congruente", "Incongruente"), each = 20, times = 30),
  rt = ifelse(condizione == "Congruente",
              rnorm(1200, mean = 650, sd = 100),
              rnorm(1200, mean = 750, sd = 120))
) |>
  mutate(rt = pmax(300, rt))  # RT minimo realistico

head(depression)
head(stroop)
```

## Grafici univariati

### Istogrammi: distribuzioni di variabili continue

L'istogramma è il primo grafico da creare per esplorare una variabile quantitativa.

```{r}
#| label: fig-histogram-base
#| fig-cap: "Distribuzione dei punteggi BDI pre-trattamento"

ggplot(depression) +
  aes(x = pre_bdi) +
  geom_histogram()
```

::: {.callout-warning}

## Messaggio “`bins = 30`”

Per impostazione predefinita, `ggplot2` utilizza 30 *bin* (intervalli) per gli istogrammi. Questa scelta automatica è raramente ottimale.
È buona pratica specificare esplicitamente il numero di *bin* (`bins`) oppure la loro ampiezza (`binwidth`):

```r
geom_histogram(bins = 20)      # Numero di bin
geom_histogram(binwidth = 2)   # Ampiezza di ciascun bin
```

:::

**Istogramma migliorato**:

```{r}
#| label: fig-histogram-migliorato
#| fig-cap: "Distribuzione BDI pre-trattamento con personalizzazione"

ggplot(depression) +
  aes(x = pre_bdi) +
  geom_histogram(binwidth = 3, fill = "steelblue", color = "white") +
  labs(
    title = "Distribuzione dei punteggi BDI",
    x = "Punteggio BDI (pre-trattamento)",
    y = "Frequenza"
  ) +
  theme_minimal()
```

**Elementi aggiunti**:

- `binwidth = 3`: bin da 3 unità BDI.
- `fill` e `color`: colore riempimento e bordo.
- `labs()`: titoli degli assi.
- `theme_minimal()`: tema pulito.

### Grafici di densità: un’alternativa agli istogrammi

I grafici di densità forniscono una **stima lisciata** della distribuzione di una variabile continua e sono particolarmente utili per il confronto visivo tra gruppi.

```{r}
ggplot(depression) +
  aes(x = pre_bdi, fill = gruppo) +
  geom_density(alpha = 0.5) +
  labs(
    title = "Confronto delle distribuzioni BDI tra gruppi",
    x = "Punteggio BDI",
    y = "Densità",
    fill = "Gruppo"
  ) +
  theme_minimal()
```

**Nota**: l’argomento `alpha = 0.5` introduce trasparenza, facilitando l’osservazione delle sovrapposizioni tra distribuzioni.

### Boxplot: sintesi dei cinque numeri

I boxplot offrono una rappresentazione compatta di posizione, dispersione e valori estremi.

```{r}
ggplot(depression) +
  aes(x = gruppo, y = cambiamento, fill = gruppo) +
  geom_boxplot() +
  labs(
    title = "Cambiamento nei punteggi BDI",
    x = "Gruppo",
    y = "Riduzione BDI (punti)",
    fill = "Gruppo"
  ) +
  theme_minimal()
```

**Interpretazione**:

* **Box**: intervallo interquartile (IQR, 50% centrale dei dati)
* **Linea nel box**: mediana
* **Baffi**: estensione fino a 1.5 × IQR
* **Punti isolati**: potenziali outlier

### Violin plot: boxplot + densità

I *violin plot* combinano la sintesi del boxplot con la forma completa della distribuzione.

```{r}
ggplot(depression) +
  aes(x = gruppo, y = cambiamento, fill = gruppo) +
  geom_violin(alpha = 0.5) +
  geom_boxplot(width = 0.2, alpha = 0.7) +
  labs(
    title = "Distribuzione completa dei cambiamenti",
    x = "Gruppo",
    y = "Riduzione BDI"
  ) +
  theme_minimal()
```

::: {.callout-tip}

## Quando usare quale grafico?

* **Istogramma**: variabile singola, interesse per la forma dettagliata
* **Densità**: confronto di distribuzioni tra gruppi
* **Boxplot**: sintesi rapida, molti gruppi
* **Violin plot**: informazione completa sulla distribuzione per gruppo
:::

## Grafici bivariati

### Scatterplot: relazioni tra variabili continue

```{r}
ggplot(depression) +
  aes(x = pre_bdi, y = post_bdi) +
  geom_point() +
  labs(
    title = "BDI: pre vs post trattamento",
    x = "Punteggio pre-trattamento",
    y = "Punteggio post-trattamento"
  ) +
  theme_minimal()
```

#### Aggiungere una linea di tendenza

```{r}
ggplot(depression) +
  aes(x = pre_bdi, y = post_bdi) +
  geom_point(alpha = 0.5) +
  geom_smooth(method = "lm", se = TRUE, color = "red") +
  labs(
    title = "Relazione BDI pre–post",
    x = "Pre-trattamento",
    y = "Post-trattamento"
  ) +
  theme_minimal()
```

**Elementi chiave**:

* `geom_smooth()`: aggiunge una linea di tendenza
* `method = "lm"`: regressione lineare
* `se = TRUE`: banda di confidenza

### Colorare per gruppo

```{r}
ggplot(depression) +
  aes(x = pre_bdi, y = post_bdi, color = gruppo) +
  geom_point(size = 2, alpha = 0.6) +
  geom_smooth(method = "lm", se = FALSE) +
  labs(
    title = "Relazione BDI per gruppo",
    x = "Pre-trattamento",
    y = "Post-trattamento",
    color = "Gruppo"
  ) +
  theme_minimal()
```

**Nota**: mappando `color = gruppo` all’interno di `aes()`, `ggplot2` genera automaticamente colori distinti, legenda e linee di tendenza separate.

### Grafici a barre: medie per gruppo

I grafici a barre sono appropriati **solo** per statistiche riassuntive già calcolate.

```{r}
depression_summary <- depression |>
  group_by(gruppo) |>
  summarise(
    media = mean(cambiamento),
    se = sd(cambiamento) / sqrt(n())
  )
```

```{r}
ggplot(depression_summary) +
  aes(x = gruppo, y = media, fill = gruppo) +
  geom_col() +
  geom_errorbar(
    aes(ymin = media - se, ymax = media + se),
    width = 0.2
  ) +
  labs(
    title = "Cambiamento medio per gruppo",
    x = "Gruppo",
    y = "Riduzione media BDI",
    fill = "Gruppo"
  ) +
  theme_minimal()
```

::: {.callout-important}

## `geom_bar()` vs `geom_col()`

* **`geom_bar()`**: calcola automaticamente le frequenze
* **`geom_col()`**: utilizza valori y forniti esplicitamente

Per medie o somme già calcolate, usa sempre `geom_col()`.
:::

## Estetiche (*aesthetics*)

Le estetiche mappano le variabili del dataset su proprietà visive del grafico.

### Estetiche principali

| Estetica   | Tipo variabile      | Funzione              |
| ---------- | ------------------- | --------------------- |
| `x`, `y`   | Continua / discreta | Posizione             |
| `color`    | Qualsiasi           | Colore del bordo      |
| `fill`     | Qualsiasi           | Colore di riempimento |
| `size`     | Continua            | Dimensione            |
| `alpha`    | Continua            | Trasparenza           |
| `shape`    | Discreta            | Forma                 |
| `linetype` | Discreta            | Tipo di linea         |

### Mappare vs. impostare

**Distinzione fondamentale**:

```{r}
# Mappare: la proprietà varia con i dati
ggplot(depression) +
  aes(x = pre_bdi, y = post_bdi, color = gruppo) +
  geom_point()

# Impostare: valore fisso
ggplot(depression) +
  aes(x = pre_bdi, y = post_bdi) +
  geom_point(color = "red")
```

**Regola d’oro**:

* **Dentro `aes()`** → la proprietà dipende dai dati
* **Fuori `aes()`** → la proprietà è costante

### Esempio con più estetiche

```{r}
ggplot(depression) +
  aes(
    x = pre_bdi,
    y = post_bdi,
    color = gruppo,
    size = eta,
    shape = genere
  ) +
  geom_point(alpha = 0.6) +
  labs(
    title = "Analisi multivariata dei punteggi BDI",
    x = "Pre-trattamento",
    y = "Post-trattamento",
    color = "Gruppo",
    size = "Età",
    shape = "Genere"
  ) +
  theme_minimal()
```

::: {.callout-warning}

## Non esagerare

L’uso eccessivo di estetiche compromette la leggibilità.
**Limite pratico**: 2–3 estetiche mappate simultaneamente.
:::

## Faceting: grafici multipli

Il **faceting** suddivide i dati in sottoinsiemi e genera un pannello grafico per ciascuno. È particolarmente utile per confronti sistematici tra gruppi.

### `facet_wrap()`: griglia flessibile

```{r}
#| label: fig-facet-wrap
#| fig-cap: "Istogrammi BDI per gruppo e genere"

ggplot(depression) +
aes(x = pre_bdi) +
geom_histogram(binwidth = 3, fill = "steelblue", color = "white") +
facet_wrap(~ gruppo + genere, ncol = 2) +
labs(
title = "Distribuzione BDI stratificata",
x = "Punteggio BDI",
y = "Frequenza"
) +
theme_minimal()
```

**Sintassi**: `facet_wrap(~ variabile)` oppure `facet_wrap(~ var1 + var2)`

### `facet_grid()`: griglia strutturata

```{r}
#| label: fig-facet-grid
#| fig-cap: "Confronto sistematico con facet_grid"

ggplot(depression) +
aes(x = pre_bdi, y = post_bdi) +
geom_point(alpha = 0.5) +
geom_smooth(method = "lm", se = FALSE) +
facet_grid(genere ~ gruppo) +
labs(
title = "Relazione pre-post per genere e gruppo",
x = "Pre-trattamento",
y = "Post-trattamento"
) +
theme_minimal()
```

**Sintassi**: `facet_grid(righe ~ colonne)`

::: {.callout-tip}

## Quando usare quale funzione?

* **`facet_wrap()`**: una variabile (o più variabili con impaginazione flessibile)
* **`facet_grid()`**: due variabili, con griglia esplicita righe × colonne
:::

## Temi e personalizzazione

I **temi** controllano gli elementi non legati ai dati (sfondo, griglie, caratteri, spaziature).

### Temi predefiniti

```{r}
#| label: fig-themes
#| fig-cap: "Confronto temi predefiniti"
#| fig-subcap:
#|   - "theme_gray (default)"
#|   - "theme_minimal"
#|   - "theme_classic"
#|   - "theme_bw"
#| layout-ncol: 2

base_plot <- ggplot(depression) +
aes(x = pre_bdi, y = post_bdi, color = gruppo) +
geom_point()

base_plot + theme_gray() + ggtitle("theme_gray")
base_plot + theme_minimal() + ggtitle("theme_minimal")
base_plot + theme_classic() + ggtitle("theme_classic")
base_plot + theme_bw() + ggtitle("theme_bw")
```

**Temi comuni**:

* `theme_gray()`: predefinito (sfondo grigio)
* `theme_minimal()`: essenziale e moderno
* `theme_classic()`: stile “da pubblicazione” (senza griglia)
* `theme_bw()`: bianco e nero

### Personalizzazione fine con `theme()`

```{r}
#| label: fig-custom-theme
#| fig-cap: "Grafico con personalizzazione completa"

ggplot(depression) +
aes(x = gruppo, y = cambiamento, fill = gruppo) +
geom_violin(alpha = 0.5) +
geom_boxplot(width = 0.2, alpha = 0.7) +  # Boxplot sovrapposto
labs(
title = "Cambiamento BDI per gruppo",
subtitle = "Studio randomizzato controllato (N=100)",
x = "Gruppo di intervento",
y = "Riduzione punteggio BDI",
caption = "Fonte: Dataset simulato"
) +
theme_minimal() +
theme(
plot.title = element_text(size = 16, face = "bold"),
plot.subtitle = element_text(size = 12, color = "gray40"),
axis.title = element_text(size = 12, face = "bold"),
legend.position = "none",  # Nasconde legenda (ridondante)
panel.grid.major.x = element_blank()  # Rimuove griglia verticale
)
```

**Elementi spesso personalizzati** (esempi):

* `plot.title`: titolo
* `axis.text`: etichette sugli assi
* `legend.position`: posizione della legenda (`"none"`, `"bottom"`, `"right"`, …)
* `panel.grid`: griglia di sfondo

## Salvare i grafici

### Con `ggsave()`

```r
#| label: save-plot
#| eval: false

# Salva l’ultimo grafico creato

ggsave("grafico.png", width = 8, height = 6, dpi = 300)

# Salva un grafico specifico

mio_plot <- ggplot(depression) + aes(x = pre_bdi) + geom_histogram()
ggsave("istogramma_bdi.pdf", plot = mio_plot, width = 10, height = 6)
```

**Parametri principali**:

* `filename`: nome del file (l’estensione determina il formato: `.png`, `.pdf`, `.svg`)
* `width`, `height`: dimensioni (in pollici)
* `dpi`: risoluzione (300 per stampa/pubblicazione, 150 per presentazioni)
* `plot`: oggetto `ggplot` da salvare (default: l’ultimo creato)

::: {.callout-tip}

## Formati consigliati

* **PNG**: presentazioni e web (raster)
* **PDF**: articoli e stampa (vettoriale, scalabile)
* **SVG**: web ed editing successivo (Inkscape/Illustrator)
:::

## Scale: controllo di assi e legende

Le **scale** determinano come i valori dei dati vengono mappati sulle estetiche del grafico e come tale mappatura viene rappresentata tramite assi e legende.

### Scale continue

```{r}
#| label: fig-scale-continuous
#| fig-cap: "Personalizzazione di assi continui"

ggplot(depression) +
  aes(x = pre_bdi, y = post_bdi, color = cambiamento) +
  geom_point(size = 3) +
  scale_x_continuous(
    breaks = seq(0, 40, by = 10),
    limits = c(0, 40)
  ) +
  scale_y_continuous(
    breaks = seq(0, 40, by = 10),
    limits = c(0, 40)
  ) +
  scale_color_gradient(
    low = "blue", 
    high = "red",
    name = "Miglioramento\n(punti)"
  ) +
  labs(
    title = "Punteggi BDI pre-post con miglioramento",
    x = "Pre-trattamento",
    y = "Post-trattamento"
  ) +
  theme_minimal()
```

### Scale discrete

```{r}
#| label: fig-scale-discrete
#| fig-cap: "Personalizzazione colori per variabili discrete"

ggplot(depression) +
  aes(x = gruppo, y = cambiamento, fill = gruppo) +
  geom_violin(alpha = 0.5) +
  scale_fill_manual(
    values = c("Controllo" = "gray70", "Trattamento" = "steelblue"),
    name = "Condizione"
  ) +
  labs(
    title = "Effetto del trattamento",
    x = NULL,  # Rimuove etichetta asse x (ridondante con legenda)
    y = "Riduzione BDI"
  ) +
  theme_minimal()
```

**Funzioni scale comuni**:

- `scale_x_continuous()`, `scale_y_continuous()`: assi numerici.
- `scale_color_manual()`, `scale_fill_manual()`: colori personalizzati.
- `scale_color_brewer()`: palette `ColorBrewer` (ottime per daltonici).
- `scale_x_log10()`: scala logaritmica.

## Grafici complessi: esempio Stroop

Mettiamo insieme i diversi elementi visti finora applicandoli al dataset Stroop.

```{r}
#| label: fig-stroop-complex
#| fig-cap: "Analisi completa effetto Stroop"
#| fig-width: 10
#| fig-height: 6

# Calcola statistiche per partecipante
stroop_summary <- stroop |>
  group_by(partecipante, condizione) |>
  summarise(
    rt_media = mean(rt),
    rt_se = sd(rt) / sqrt(n()),
    .groups = "drop"
  )

ggplot(stroop_summary) +
  aes(x = condizione, y = rt_media, group = partecipante) +
  
  # Linee che collegano le misure ripetute
  geom_line(alpha = 0.3, color = "gray50") +
  
  # Punti per ogni partecipante
  geom_point(aes(color = condizione), size = 2, alpha = 0.6) +
  
  # Statistiche aggregate sovrapposte
  stat_summary(
    fun = mean, 
    geom = "point", 
    size = 4, 
    color = "black",
    shape = 18  # Diamante
  ) +
  stat_summary(
    fun.data = mean_se, 
    geom = "errorbar", 
    width = 0.2,
    linewidth = 1,
    color = "black"
  ) +
  
  scale_color_manual(
    values = c("Congruente" = "#2E7D32", "Incongruente" = "#C62828")
  ) +
  
  labs(
    title = "Effetto Stroop: Tempi di reazione per condizione",
    subtitle = "Linee grigie = singoli partecipanti; diamanti neri = medie aggregate",
    x = "Condizione",
    y = "Tempo di reazione (ms)",
    color = "Condizione"
  ) +
  
  theme_minimal() +
  theme(
    plot.title = element_text(size = 14, face = "bold"),
    plot.subtitle = element_text(size = 10, color = "gray40"),
    legend.position = "none"  # Ridondante con asse x
  )
```

**Elementi chiave**:

1. `geom_line()`: connette misure ripetute dello stesso partecipante.
2. `stat_summary()`: calcola e sovrappone statistiche aggregate.
3. `scale_color_manual()`: colori semantici (verde = veloce, rosso = lento).
4. trasparenza (`alpha`) per distinguere livelli individuali vs. aggregati.

## Best practices per grafici scientifici

### 1. Chiarezza prima di tutto

✅ **Buone pratiche**:

* Titoli informativi e descrittivi
* Assi chiaramente etichettati, con unità di misura
* Legende esplicative
* Caratteri leggibili (≥ 10 pt)

❌ **Da evitare**:

* Grafici sovraffollati
* Colori difficili da distinguere
* Eccesso di informazioni in un singolo grafico
* Effetti tridimensionali non informativi

### 2. Colori accessibili

Utilizza palette adatte anche a persone con deficit di visione dei colori:

```{r}
library(viridis)

ggplot(depression) +
  aes(x = pre_bdi, y = post_bdi, color = eta) +
  geom_point(size = 3) +
  scale_color_viridis_c(option = "plasma") +
  labs(
    title = "Palette Viridis (colorblind-safe)",
    color = "Età"
  ) +
  theme_minimal()
```

**Palette consigliate**:

* `viridis`, `magma`, `plasma`, `inferno` (pacchetto `viridis`)
* Palette `ColorBrewer` (es. `scale_color_brewer(palette = "Set2")`)

### 3. Rapporto larghezza/altezza

Dimensioni comunemente adottate nelle pubblicazioni APA:

* **Colonna singola**: 3.5 × 3.5 pollici
* **Due colonne**: 7 × 5 pollici
* **Slide**: 10 × 6 pollici (16:9) oppure 10 × 7.5 pollici (4:3)

### 4. Esportazione in formati vettoriali

Per garantire la massima qualità grafica:

```r
ggsave("figura1.pdf", width = 7, height = 5)
ggsave("figura1.svg", width = 7, height = 5)
```

## Risorse aggiuntive

### Geometrie non trattate qui

`ggplot2` include numerose geometrie; alcune particolarmente utili in ambito psicologico:

* `geom_jitter()`: scatterplot con *jitter* per ridurre la sovrapposizione.
* `geom_pointrange()`: punti con intervalli (effect size, CI).
* `geom_tile()`: heatmap.
* `geom_ribbon()`: bande di confidenza.
* `geom_qq()`: QQ-plot per la verifica della normalità.

### Estensioni di `ggplot2`

Pacchetti che ampliano le funzionalità di `ggplot2`:

* **`patchwork`**: composizione di grafici multipli.
* **`ggridges`**: *ridge plots* per distribuzioni.
* **`ggdist`**: visualizzazioni di distribuzioni bayesiane.
* **`gganimate`**: animazioni.
* **`plotly`**: grafici interattivi.

### Libri e tutorial

- [ggplot2 book](https://ggplot2-book.org/) di Hadley Wickham.
- [R Graphics Cookbook](https://r-graphics.org/) di Winston Chang.
- [Data Visualization with R](https://rkabacoff.github.io/datavis/) di Rob Kabacoff.

## Esercizi

### 🟢 Esercizio 1: Istogramma base

Crea un istogramma dei tempi di reazione nel dataset `stroop`. Usa `binwidth = 50` e aggiungi titoli appropriati.

::: {.callout-note collapse="true"}
## Soluzione

```{r}
#| label: ex1-solution

ggplot(stroop) +
  aes(x = rt) +
  geom_histogram(binwidth = 50, fill = "coral", color = "white") +
  labs(
    title = "Distribuzione dei tempi di reazione",
    x = "Tempo di reazione (ms)",
    y = "Frequenza"
  ) +
  theme_minimal()
```
:::

### 🟢 Esercizio 2: Boxplot per gruppo

Crea un boxplot che confronti i tempi di reazione tra condizioni congruenti e incongruenti.

::: {.callout-note collapse="true"}
## Soluzione

```{r}
#| label: ex2-solution

ggplot(stroop) +
  aes(x = condizione, y = rt, fill = condizione) +
  geom_boxplot() +
  labs(
    title = "Confronto RT: Stroop congruente vs. incongruente",
    x = "Condizione",
    y = "Tempo di reazione (ms)",
    fill = "Condizione"
  ) +
  theme_minimal()
```
:::

### 🟡 Esercizio 3: Scatterplot con faceting

Crea uno scatterplot della relazione tra età e cambiamento BDI (dataset `depression`), con faceting per gruppo e colore per genere.

::: {.callout-note collapse="true"}
## Soluzione

```{r}
#| label: ex3-solution

ggplot(depression) +
  aes(x = eta, y = cambiamento, color = genere) +
  geom_point(alpha = 0.6) +
  geom_smooth(method = "lm", se = FALSE) +
  facet_wrap(~ gruppo) +
  labs(
    title = "Età e risposta al trattamento",
    x = "Età (anni)",
    y = "Riduzione BDI",
    color = "Genere"
  ) +
  theme_minimal()
```
:::

### 🟡 Esercizio 4: Personalizzazione completa

Ricrea il grafico dell'Esercizio 2 (boxplot RT) ma:

1. Usa `theme_classic()`.
2. Cambia colori in rosso (#C62828) e verde (#2E7D32).
3. Aggiungi sottotitolo "N = 1200 trial".
4. Rimuovi la legenda (ridondante).
5. Aumenta la dimensione del titolo a 14pt.

::: {.callout-note collapse="true"}
## Soluzione

```{r}
#| label: ex4-solution

ggplot(stroop) +
  aes(x = condizione, y = rt, fill = condizione) +
  geom_boxplot() +
  scale_fill_manual(
    values = c("Congruente" = "#2E7D32", "Incongruente" = "#C62828")
  ) +
  labs(
    title = "Confronto RT: Stroop congruente vs. incongruente",
    subtitle = "N = 1200 trial",
    x = "Condizione",
    y = "Tempo di reazione (ms)"
  ) +
  theme_classic() +
  theme(
    plot.title = element_text(size = 14, face = "bold"),
    legend.position = "none"
  )
```
:::

### 🔴 Esercizio 5: Grafico avanzato

Crea un grafico che mostri:

1. Distribuzioni RT (densità) per condizione Stroop.
2. Sovrapponi i primi 5 partecipanti come linee individuali semi-trasparenti.
3. Evidenzia le medie aggregate con linee verticali tratteggiate.
4. Usa faceting per separare le condizioni.
5. Personalizza completamente il tema.

::: {.callout-note collapse="true"}
## Soluzione

```{r}
#| label: ex5-solution
#| fig-width: 10

# Dati per linee individuali (primi 5 partecipanti)
stroop_ind <- stroop |>
  filter(partecipante <= 5)

# Medie per linee aggregate
stroop_medie <- stroop |>
  group_by(condizione) |>
  summarise(rt_mean = mean(rt))

ggplot() +
  # Densità completa
  geom_density(
    data = stroop,
    aes(x = rt, fill = condizione),
    alpha = 0.3
  ) +
  
  # Densità individuale partecipanti
  geom_density(
    data = stroop_ind,
    aes(x = rt, group = partecipante),
    alpha = 0.2,
    color = "gray40"
  ) +
  
  # Linee verticali per medie
  geom_vline(
    data = stroop_medie,
    aes(xintercept = rt_mean, color = condizione),
    linetype = "dashed",
    linewidth = 1
  ) +
  
  facet_wrap(~ condizione, scales = "free_y") +
  
  scale_fill_manual(
    values = c("Congruente" = "#2E7D32", "Incongruente" = "#C62828")
  ) +
  scale_color_manual(
    values = c("Congruente" = "#2E7D32", "Incongruente" = "#C62828")
  ) +
  
  labs(
    title = "Variabilità individuale nell'effetto Stroop",
    subtitle = "Linee grigie = primi 5 partecipanti; linee tratteggiate = medie",
    x = "Tempo di reazione (ms)",
    y = "Densità"
  ) +
  
  theme_minimal() +
  theme(
    plot.title = element_text(size = 14, face = "bold"),
    plot.subtitle = element_text(size = 10, color = "gray40"),
    legend.position = "none",
    strip.text = element_text(size = 12, face = "bold")
  )
```
:::

## Punti chiave

::: {.callout-tip icon=false}
## 📌 Da ricordare

✅ **Grammatica dei grafici**: `data + aes + geom`.

✅ **Estetiche mappate** (dentro `aes()`) vs. **fisse** (fuori `aes()`).

✅ **Faceting** per confronti sistematici: `facet_wrap()` o `facet_grid()`.

✅ **Temi** controllano l'aspetto non-dati: `theme_minimal()`, `theme_classic()`...

✅ **Scale** personalizzano assi e legende: `scale_*_manual()`, `scale_*_continuous()`.

✅ **Salva** con `ggsave()` in formati vettoriali (PDF, SVG) per qualità da pubblicazione.

✅ **Colori accessibili**: Usa palette `viridis` o `ColorBrewer`.

✅ **Semplicità**: Un grafico chiaro vale più di uno complesso.
:::

**Prossimo capitolo**: utilizzeremo `ggplot2` in modo sistematico nell’analisi esplorativa dei dati (Parte EDA), per apprendere tecniche di *pattern finding*, diagnostica visuale e comunicazione efficace di risultati complessi.
