# Quarto {#sec-quarto}

## Introduzione {.unnumbered .unlisted}

Quarto è il luogo in cui un'analisi diventa leggibile, controllabile e riproducibile. In un file `.qmd` non scriviamo soltanto codice, ma costruiamo un documento in cui domanda di ricerca, dati, trasformazioni, risultati e interpretazione sono presenti nello stesso spazio.

Questa idea è particolarmente importante oggi. Un assistente basato sull'intelligenza artificiale può generare rapidamente una pipeline `dplyr`, un grafico `ggplot2` o un modello statistico. Questo non rende inutile imparare a lavorare con R e Quarto, anzi, rende ancora più importante saper controllare ciò che il codice fa. Se il codice è generato dall'intelligenza artificiale, lo studente non deve necessariamente averlo scritto tutto a mano, ma deve saper dire:

- quali dati sono stati utilizzati;
- quali trasformazioni sono state applicate;
- quali casi sono stati esclusi;
- quali risultati sono stati ottenuti;
- quale interpretazione è giustificata e quale no.

Nel progetto complessivo di questo modulo, Quarto svolge quindi una funzione ben precisa: collegare la parte operativa dell'analisi con la responsabilità scientifica dell'interpretazione. L'obiettivo non è produrre un documento elegante, ma rendere visibile il percorso che porta dai dati a una conclusione.

Quarto si colloca nella tradizione del *literate programming*: il codice non viene separato dal ragionamento, ma inserito all'interno di una narrazione comprensibile. Per noi, questa idea ha una forma molto concreta:

> Un risultato non dovrebbe essere soltanto ottenuto. Dovrebbe poter essere ricostruito, controllato e spiegato.

Questa è anche la ragione per cui Quarto è utile nell'epoca dell'intelligenza artificiale. L'AI può aiutare a scrivere il codice, ma non può assumersi la responsabilità dell'analisi. Quarto è il luogo in cui questa responsabilità diventa evidente.

::: {.callout-tip collapse=true title="Per approfondire"}
Questi materiali non sono prerequisiti obbligatori per seguire il capitolo, ma possono essere utili per chi vuole approfondire.

- *Reproducibility in the Classroom* [@dogucu2024reproducibility].
- Documentazione ufficiale di Quarto: [https://quarto.org/docs/guide](https://quarto.org/docs/guide).
- Appendice sulle formule: @sec-apx-latex-math.
:::

::: {.callout-caution collapse=true title="Preparazione del Notebook"}

```{r}
here::here("code", "_common.R") |> source()
```
:::

::: {.callout-note title="Obiettivi di apprendimento"}
Al termine di questo capitolo dovresti saper:

1. riconoscere le tre componenti di un file `.qmd`: intestazione YAML, testo Markdown e chunk di codice;
2. eseguire e controllare un chunk;
3. distinguere tra codice eseguito in Console e codice contenuto nel documento;
4. compilare un documento da una sessione R pulita;
5. inserire figure, tabelle, formule e citazioni essenziali;
6. usare un assistente AI dentro un flusso Quarto senza delegargli il giudizio.
:::

## L'anatomia di un file `.qmd`

Un documento Quarto ha estensione `.qmd` e contiene tre elementi principali.

1. **L'intestazione YAML**, delimitata da `---`, contiene i metadati del documento: titolo, autore, formato di output, bibliografia.
2. **Il testo in Markdown** contiene la spiegazione: titoli, paragrafi, elenchi, enfasi, collegamenti.
3. **I chunk di codice** contengono il codice R che produce risultati, tabelle o figure.

Un esempio minimo:

````
---
title: "Analisi preliminare"
author: "Nome Cognome"
format: html
---

## Descrizione del campione

Il campione è composto da adulti reclutati online.

```{{r}}
#| label: descrittive
library(dplyr)
dati <- read.csv("dati/campione.csv")
summary(dati$eta)
```

L'età media è coerente con quanto atteso in un campione universitario.
````

Questo esempio contiene già tutto l'essenziale: un titolo, un breve testo, un chunk che carica e descrive i dati e una frase che interpreta il risultato.

::: {.callout-note collapse=true title="Editor visivo o editor sorgente?"}
RStudio offre due modalità. L'**editor visivo** assomiglia a un word processor ed è comodo per scrivere testo, tabelle e citazioni. L'**editor sorgente**, invece, mostra il Markdown grezzo. Quando qualcosa non funziona, l'editor sorgente è spesso più utile, perché mostra tutti i simboli che Quarto deve interpretare.

Una regola pratica: scrivi pure in modalità visuale, ma impara a controllare e correggere in modalità sorgente.
:::

## Il chunk: l'unità minima di controllo

Il chunk è il punto in cui il codice produce un risultato all'interno del documento.  In Quarto, le opzioni del chunk si scrivono all'inizio con il prefisso `#|`.

````
```{{r}}
#| label: fig-eta
#| fig-cap: "Distribuzione dell'età nel campione."
#| echo: true
#| warning: false
ggplot(dati, aes(x = eta)) +
  geom_histogram(bins = 20)
```
````

Le opzioni più importanti sono poche.

| Opzione | Effetto | Quando usarla |
|---|---|---|
| `label` | dà un nome al chunk | sempre: aiuta nei riferimenti e negli errori |
| `echo: false` | nasconde il codice, mostra il risultato | quando il lettore non ha bisogno di vedere il codice |
| `eval: false` | mostra il codice, ma non lo esegue | per esempi illustrativi |
| `include: false` | esegue il codice, ma non mostra nulla | per setup e caricamento pacchetti |
| `warning: false`, `message: false` | nasconde avvisi o messaggi | solo dopo averli letti e compresi |
| `fig-cap`, `fig-width`, `fig-asp` | controllano le figure | quando una figura entra nel report |

Un punto importante: `warning: false` non risolve un problema. Nasconde soltanto il messaggio. È possibile nascondere un avviso nel report finale, ma solo dopo aver compreso il suo significato.

::: {.callout-important title="La regola d'oro"}
**Se non sai spiegare a cosa serve un chunk, quel chunk non entra nel documento.** Questo vale sia per il codice scritto da te, sia per quello copiato da un tutorial, sia per quello suggerito da un assistente AI.
:::

## Il flusso di lavoro riproducibile

Il valore di Quarto non sta nella sintassi in sé, ma nella disciplina che impone. Per iniziare, sono sufficienti quattro regole.

**1. Un progetto, non file sparsi.** Lavora dentro un *RStudio Project* (`.Rproj`) con una struttura semplice:

```
progetto/
├── progetto.Rproj
├── data/          # dati grezzi, mai modificati
├── code/          # script e funzioni
└── report.qmd
```

**2. Percorsi relativi, non percorsi assoluti.** Un percorso come `read.csv("/Users/corrado/Desktop/dati.csv")` funziona solo su un computer specifico. In un progetto riproducibile è meglio usare percorsi relativi alla cartella del progetto:

````
```{{r}}
#| eval: false
dati <- read.csv(here::here("data", "campione.csv"))
```
````

**3. Il documento deve contenere tutto ciò che serve.** Un errore frequente è creare un oggetto nella Console e poi usarlo in un chunk. Quando Quarto compila il documento, però, parte da una sessione R nuova: ciò che esiste solo nella Console non esiste per il documento.

**4. Il test finale è il render da zero.** In RStudio: *Session → Restart R*, poi *Render*. Se il documento compila, l'analisi è ricostruibile. Se funziona solo dopo aver eseguito manualmente alcuni comandi nella Console, non è ancora riproducibile.

::: {.callout-warning title="Il punto centrale"}
Un'analisi non riproducibile è difficile da verificare. Ciò non significa, però, che un'analisi riproducibile sia automaticamente corretta: un errore può essere riprodotto perfettamente. Significa però che, se il percorso è esplicito, l'errore può essere individuato, discusso e corretto.
:::

## Figure, tabelle, formule, citazioni

Un report scientifico non contiene solo output. Deve anche consentire al lettore di ritrovare figure, tabelle, formule e fonti.

**Figure e tabelle.** Si etichettano e si richiamano nel testo. L'etichetta di una figura deve iniziare con `fig-`, quella di una tabella con `tbl-`.

````
```{{r}}
#| label: tbl-mtcars
#| tbl-cap: "Prime righe del dataset."
knitr::kable(head(mtcars))
```

Come mostrato nella @tbl-mtcars, ...
````

Il risultato:

```{r}
#| label: tbl-mtcars-demo
#| tbl-cap: "Prime righe del dataset `mtcars`."
knitr::kable(head(mtcars))
```

**Formule.** Le formule si scrivono in LaTeX, in linea (`$\bar{x}$`) o in display (`$$ ... $$`). I dettagli sono nell'@sec-apx-latex-math.

**Citazioni.** Servono due cose: un file `.bib` con i riferimenti e una riga nello YAML.

```yaml
bibliography: references.bib
csl: apa.csl
```

Nel testo, `@ceccarini2024age` produce una citazione narrativa, come in @ceccarini2024age. La forma `[@ceccarini2024age]` produce invece una citazione fra parentesi [@ceccarini2024age]. La bibliografia finale viene generata automaticamente e contiene solo i lavori effettivamente citati.

::: {.callout-note collapse=true title="Approfondimenti tecnici"}
Questi aspetti sono utili, ma non sono necessari per iniziare.

- **Caching**: l'opzione `cache: true` salva i risultati di un chunk lento e li riutilizza se il codice non cambia. È utile per le analisi lunghe, ma può diventare pericoloso se non si capisce quando la cache è obsoleta. In caso di dubbio, cancellare la cartella `_cache` e ricompilare.
- **Stili bibliografici**: i file `.csl` si possono scaricare dallo [Zotero Style Repository](https://www.zotero.org/styles).
- **Formati di output**: Quarto può produrre HTML, PDF, Word e slide. La documentazione è qui: [https://quarto.org/docs/output-formats](https://quarto.org/docs/output-formats).
:::

## Quarto e l'AI: usare aiuto senza perdere controllo

In questo corso, l'uso dell'AI non è vietato. Fa parte del modo contemporaneo di lavorare con il codice. Tuttavia, l'uso dell'AI non esime dalla responsabilità dell'analisi. Significa spostare una parte del lavoro dalla produzione del codice alla verifica del codice.

È utile perché lascia una traccia di questa verifica. Un codice incollato nella Console può funzionare, ma poi sparisce. Un codice inserito in un chunk resta nel documento, può essere riletto, commentato, corretto e rieseguito.

### Un protocollo di lavoro in quattro passi

1. **Formula il problema, non solo il comando.** Non chiedere soltanto "Scrivimi il codice". Specifica il data frame, le variabili, il tipo di variabili, il risultato desiderato e i criteri di esclusione.
2. **Incolla il codice in un chunk, non nella Console.** Il chunk lascia traccia; la Console no.
3. **Verifica prima di accettare.** Usa la checklist qui sotto.
4. **Documenta.** Sotto il chunk scrivi una frase che spieghi cosa è stato fatto e perché.

### La checklist di verifica

Prima di utilizzare un chunk generato con l'AI, chiediti:

1. Il codice fa davvero ciò che ho chiesto?
2. Usa le variabili corrette?
3. Sta eliminando casi senza che me ne accorga (`filter()`, `drop_na()`, `na.omit()`, join che perdono righe)?
4. Come tratta i valori mancanti? La scelta di impostare `na.rm = TRUE` non è un dettaglio tecnico.
5. Il grafico o la tabella sono coerenti con il tipo di variabile?
6. L'interpretazione è statisticamente e psicologicamente sensata?
7. Il documento è stato compilato da una sessione R pulita?

Un controllo semplice consiste nel stampare il numero di righe prima e dopo ogni trasformazione.

````
```{{r}}
#| eval: false
nrow(dati)
dati_puliti <- dati |> filter(!is.na(rt), rt < 3000)
nrow(dati_puliti)
```
````

Se il campione si riduce da 240 a 97 osservazioni, bisogna saperlo prima di interpretare i risultati.

::: {.callout-tip title="Trasparenza sull'uso dell'AI"}
Quando si utilizzano strumenti AI in un report, una breve nota finale può essere sufficiente: indicare lo strumento utilizzato, le parti del report in cui è stato impiegato e come sono stati verificati i risultati. Non si tratta di un'ammissione di colpa, ma di una pratica di trasparenza simile alla dichiarazione del software statistico utilizzato.
:::

## Errori di compilazione: una diagnosi rapida

| Sintomo | Causa probabile |
|---|---|
| `object 'dati' not found` in fase di render, ma funziona in Console | l'oggetto è stato creato in Console, non nel documento |
| `cannot open file ...` | percorso assoluto o cartella sbagliata: controlla `here::here()` |
| `there is no package called ...` | il pacchetto non è installato |
| il documento mostra codice vecchio o risultati incoerenti | cache obsoleta: cancella `_cache` e `_files`, poi ricompila |
| errore in un chunk e non sai quale | assegna un `label` a ogni chunk |
| il chunk non viene eseguito | manca `{r}` dopo i backtick, oppure il chunk non è chiuso |

## Riflessioni conclusive {.unnumbered .unlisted}

Per iniziare con Quarto, è sufficiente una struttura YAML, un testo Markdown, alcuni chunk di codice, alcune opzioni essenziali e una regola di metodo: compilare da una sessione pulita. Questo poco, però, cambia il significato del lavoro prodotto.

Un risultato copiato dalla Console in un documento Word è solo un'affermazione. Lo stesso risultato all'interno di un documento Quarto che viene compilato da zero è un'affermazione accompagnata dal percorso che ha portato alla sua produzione. Ciò non garantisce che l'analisi sia corretta, ma la rende ispezionabile.

Questa distinzione diventa ancora più importante quando parte del codice è stata scritta con l'aiuto dell'AI. Lo strumento può proporre del codice, ma la responsabilità di comprenderlo, verificarlo e interpretarlo rimane dello studente. Quarto è il luogo in cui questa responsabilità si esercita.

Per approfondire, la documentazione ufficiale ([https://quarto.org](https://quarto.org)) è la fonte più aggiornata e completa.  Sulla scrittura scientifica, @wickham2023r consigliano *Style: Lessons in Clarity and Grace* di Williams & Bizup e *The Sense of Structure* di George Gopen.

::: {.callout-tip title="Esercizi" collapse="true"}

**Esercizio 1 — Il documento minimo.**
Crea un progetto RStudio con una cartella `data/` e un file `report.qmd`. Il documento deve caricare un data frame, produrre una tabella descrittiva etichettata (`tbl-`), produrre un grafico etichettato (`fig-`) e richiamarli entrambi nel testo con `@tbl-...` e `@fig-...`. Verifica che compili dopo *Session → Restart R*.

**Esercizio 2 — Il documento sabotato.**
Prendi il documento dell'Esercizio 1 e introduci, uno alla volta, questi tre errori. Per ciascuno: prevedi il messaggio di errore, poi verifica.

a. sostituisci `here::here("data", "file.csv")` con un percorso assoluto;
b. crea un oggetto in Console e usalo in un chunk senza definirlo nel documento;
c. rimuovi `{r}` dall'intestazione di un chunk.

**Esercizio 3 — Audit di codice AI.**
Chiedi a un assistente AI: *"Scrivi il codice R per calcolare il tempo di reazione medio per gruppo sperimentale"*. Incolla la risposta in un chunk e rispondi per iscritto alla checklist. In particolare: quante righe entrano nell'analisi? Come vengono trattati gli `NA`? Il codice fa un'assunzione che tu non avevi dichiarato?

**Esercizio 4 — Il prompt migliore.**
Riscrivi la richiesta dell'Esercizio 3 specificando nomi e tipi delle variabili, criterio di esclusione dei trial e trattamento dei valori mancanti. Confronta il codice ottenuto con quello precedente. Che cosa è cambiato? Che cosa resta comunque responsabilità tua?

**Esercizio 5 — Concettuale.**
In due paragrafi: perché un'analisi riproducibile non è automaticamente un'analisi corretta? E perché un'analisi non riproducibile non può essere verificata come corretta?
:::

::: {.callout-tip title="Soluzioni (parziali)" collapse="true"}

**Esercizio 2.**

a. `Error: cannot open file '/Users/.../file.csv': No such file or directory` sulla macchina di chiunque altro, e sulla tua se sposti la cartella. Il percorso assoluto lega il documento a un computer specifico.
b. `Error: object 'x' not found`. Il render avviene in una sessione R nuova: ciò che sta nel *Global Environment* non esiste per il documento.
c. Il blocco viene trattato come testo preformattato: il codice appare nel documento ma non viene eseguito. Non sempre compare un errore, ed è proprio questo che lo rende insidioso.

**Esercizio 3.** Gli aspetti da controllare quasi sempre sono questi: (i) `mean(rt)` restituisce `NA` se esiste anche un solo valore mancante, a meno di `na.rm = TRUE`; (ii) `group_by()` su una variabile codificata come numerica anziché come `factor` produce raggruppamenti corretti ma etichette poco informative; (iii) un eventuale `filter()` sui tempi di reazione implica un criterio di esclusione che va giustificato.

**Esercizio 5.** Riproducibilità e validità sono diverse. Un errore di codifica riprodotto fedelmente resta un errore: la riproducibilità garantisce che i passaggi siano ispezionabili, non che siano giusti. Il punto è che senza ispezionabilità la correttezza non è nemmeno una domanda a cui si possa rispondere: si può solo credere al risultato sulla fiducia.
:::

::: {.callout-note collapse=true title="Informazioni sull'ambiente di sviluppo"}
```{r}
sessionInfo()
```
:::

## Bibliografia {.unnumbered .unlisted}
