---
title: "Flusso di lavoro per la pulizia dei dati"
subtitle: "Dal caos al dataset analizzabile"
---

## Perché la pulizia dei dati è cruciale {.unnumbered}

> *“Data scientists spend 80% of their time cleaning data and 20% complaining about cleaning data.”*
> — Anonimo (ma tristemente accurato)

Sebbene la fase più gratificante di un’analisi sia quella di trarre conclusioni e rispondere alle domande di ricerca, è innegabile che la parte più sostanziosa del lavoro risieda nella preparazione e nella pulizia dei dati. Questo passaggio, talvolta considerato “di routine”, è in realtà il fondamento di qualsiasi studio valido, poiché ne determina in modo decisivo la qualità, l’affidabilità e la chiarezza interpretativa.

Trascurare o svolgere frettolosamente la pulizia dei dati può compromettere l’intero processo analitico. Un dataset non accuratamente curato può generare risultati distorti, introdurre errori difficili da individuare a posteriori e, soprattutto, portare a conclusioni fuorvianti o errate. Investire tempo in questa fase non è quindi una mera formalità, ma una scelta metodologica essenziale per garantire rigore e credibilità ai propri risultati.

::: {.callout-important}

## Principio fondamentale

**Non modificare mai i dati originali.**
Lavora esclusivamente su copie e conserva sempre i dati grezzi intatti nella cartella `data/raw/`.
:::

## Prerequisiti {.unnumbered .unlisted}

::: {.callout-tip collapse=true}

## Letture consigliate

- Lewis, C. — [Cleaning sample data in standardized way](https://cghlewis.com/blog/data_clean_03/).
- @buchanan2021getting — [Getting Started Creating Data Dictionaries: How to Create a Shareable Data Set](https://journals.sagepub.com/doi/full/10.1177/2515245920928007).
- [*Data Management in Large-Scale Education Research*](https://datamgmtinedresearch.com/document#document-dictionary) — capitolo “Documentation”.

:::

::: {.callout-caution collapse=true title="Preparazione del Notebook"}
```{r}
here::here("code", "_common.R") |> 
  source()

# Load packages
if (!requireNamespace("pacman")) install.packages("pacman")
pacman::p_load(janitor, skimr, pointblank, mice, labelled, stringr)
```
:::

## Un framework operativo in quattro fasi

Per affrontare in modo sistematico la fase di pulizia dei dati, non ci limiteremo a un elenco frammentario di operazioni, ma adotteremo un **quadro strutturato organizzato in quattro macro-fasi**:

1.  **Ispeziona**: comprendere la struttura, il contenuto e le caratteristiche iniziali del dataset.
2.  **Pulisci**: correggere errori strutturali, formati errati e incongruenze semantiche.
3.  **Valida**: verificare che i dati rispettino vincoli, regole di dominio e coerenza interna.
4.  **Documenta**: garantire trasparenza, riproducibilità e facilità di manutenzione futura.

| Fase | Obiettivo principale | Strumenti e approcci tipici |
| :--- | :--- | :--- |
| **Ispeziona** | Acquisire una comprensione iniziale della struttura e dei contenuti dei dati. | `glimpse()`, `skim()`, `summary()`, esplorazione visiva. |
| **Pulisci** | Correggere errori formali, standardizzare valori e risolvere problemi di qualità. | `janitor`, `dplyr`/`tidyr`, tecniche di imputazione (es. `mice`). |
| **Valida** | Assicurarsi che i dati puliti rispettino regole di business e vincoli attesi. | Pacchetto `pointblank`, assertazioni logiche, controlli incrociati. |
| **Documenta** | Rendere esplicite tutte le trasformazioni e le scelte effettuate per garantire riproducibilità. | README del progetto, dizionario dati, commenti nel codice, script annotati. |

## Checklist operativa

Prima di procedere con l’analisi dei dati, è fondamentale condurre una verifica sistematica della loro qualità. Il controllo può essere organizzato attorno ai seguenti ambiti chiave:

::: {.callout-note icon=false}

### Checklist di data cleaning

**Struttura**
Verificare che il dataset abbia la forma attesa: numero di righe e colonne conforme alle previsioni, nomi delle variabili chiari, consistenti e ben formattati, e file salvato in un formato corretto e leggibile.

**Completezza**
Identificare e gestire dati duplicati, valori mancanti (sia espliciti che impliciti) e record incompleti o parziali che potrebbero inficiare l’analisi.

**Validità**
Accertarsi che ogni variabile sia del tipo corretto (numerico, testuale, data, ecc.), che i valori rientrino in intervalli o range plausibili, e che le categorie utilizzate siano tutte valide e coerenti.

**Coerenza**
Controllare l’uniformità nelle unità di misura, la consistenza nei formati di data e ora, e l’effettiva univocità degli identificatori.

**Privacy e etica**
Applicare i necessari trattamenti per la protezione dei dati personali, rimuovendo o anonimizzando le informazioni identificative, e garantire la conformità con il consenso informato ottenuto e con la normativa vigente, come il GDPR.

:::
## Caso di studio: Questionario di Math Self-Efficacy

Per illustrare in pratica il processo di pulizia dei dati, utilizzeremo un dataset realistico proveniente da uno **studio longitudinale randomizzato e controllato (RCT)**. La ricerca ha coinvolto diverse scuole, assegnate casualmente a un gruppo di trattamento o di controllo, ed è stato somministrato un questionario per valutare l'autoefficacia in matematica, composto da quattro item con risposte su scala Likert da 1 a 4.

I dati, raccolti inizialmente su carta e successivamente digitalizzati, presentano le tipiche imperfezioni di questo tipo di acquisizione. Il nostro obiettivo è applicare il framework presentato per pulire e preparare i dati della **prima rilevazione** dello studio.

### Struttura del progetto

Il lavoro è organizzato per garantire trasparenza e riproducibilità:

```
project/
├── data/
│   ├── raw/        # Dati originali e immutabili
│   └── processed/  # Dataset puliti e pronti per l'analisi
├── scripts/
│   └── 01_data_cleaning.R  # Codice di pulizia
└── README.md                # Documentazione del progetto
```

## FASE 1 · Ispeziona {#sec-ispeziona}

### Importazione e primo controllo

Il primo passo consiste nell'importare i dati grezzi e osservarne la struttura di base.

```{r}
svy_raw <- rio::import(
  here("data", "w1_mathproj_stu_svy_raw.csv")
)

glimpse(svy_raw)
```

In questa fase è utile porsi alcune domande guida: il numero di osservazioni è plausibile rispetto al disegno di studio? Le variabili presenti corrispondono a quelle previste dal questionario? I tipi di dato (numerico, testuale, data) sono quelli attesi?

### Esplorazione sintetica

Per avere una panoramica più dettagliata si utilizza una funzione di riepilogo esplorativo.

```{r}
skim(svy_raw)
```

È importante prestare attenzione a: quantità e distribuzione dei valori mancanti; valori minimi e massimi di ciascuna variabile; eventuali pattern insoliti o sospetti.

::: {.callout-warning}

### Segnali di allarme comuni

Durante l’ispezione, alcuni elementi richiedono particolare cautela:

* Nomi di colonne generici (es. `X1`, `V2`);
* Presenza di righe duplicate identiche;
* Uso di codici speciali per indicare valori mancanti (es. `999`, `-99`, `"NULL"`);
* Date importate come testo anziché come oggetti data.

:::

## FASE 2 · Pulisci {#sec-pulisci}

La pulizia deve essere eseguita seguendo un **ordine logico**, per evitare di introdurre nuovi errori durante la correzione di quelli esistenti.

### Gestione dei duplicati

Se presenti record duplicati, è necessario definirne una gestione esplicita.

```{r}
svy <- svy_raw |>
  arrange(svy_date) |>           # Ordina per data
  distinct(stu_id, .keep_all = TRUE) # Mantiene l'ultima osservazione per ID
```

**Decisione documentata**: in questo caso si è scelto di conservare il record più recente per ogni studente, ordinando per data di compilazione.

### Standardizzazione dei nomi delle variabili

Utilizzare nomi chiari e coerenti migliora la leggibilità e previene errori.

```{r}
svy <- svy |> janitor::clean_names()
```

Il risultato sarà un set di nomi in formato snake_case, tutti in minuscolo e privi di caratteri speciali.

### De-identificazione

La protezione della privacy è un passaggio imprescindibile. Vanno rimosse tutte le informazioni potenzialmente identificative prima di procedere con l'analisi.

```{r}
svy <- svy |> select(-svy_date)
```

### Correzione dei tipi di dato e dei valori

A volte i valori necessitano di pulizia, ad esempio rimuovendo caratteri di formattazione indesiderati.

```{r}
svy <- svy |>
  mutate(
    math2 = str_remove_all(math2, "\\n"), # Rimuove interruzioni di riga
    math2 = as.numeric(math2)             # Converte in numero
  )
```

### Gestione dei valori mancanti

Nel nostro caso i valori mancanti sono pochi e il pattern è plausibilmente *Missing at Random* (MAR).^[**MAR (Missing at Random)**: i dati mancano secondo un pattern spiegabile con le informazioni che abbiamo. Esempio concreto: se gli studenti più giovani tendono a saltare le domande più difficili, i valori mancanti dipendono dall'età (che è osservata nel dataset), non dal contenuto della risposta mancante stessa. Questo è importante perché permette di usare le variabili osservate (età, risposte ad altri item) per stimare ragionevolmente i valori mancanti. Al contrario, se i dati mancassero in modo completamente casuale (MCAR) o dipendessero dal valore non osservato stesso (MNAR), servirebbero strategie diverse.] Si procede con un'imputazione singola tramite *Predictive Mean Matching* (PMM).^[**PMM (Predictive Mean Matching)**: tecnica che imputa ogni valore mancante cercando nel dataset osservazioni "vicine" con caratteristiche simili. Funziona così: (1) si costruisce un modello predittivo usando le risposte complete, (2) per ogni caso con dato mancante, si identificano i 3-5 casi osservati con predizioni più simili, (3) si estrae casualmente uno di questi valori reali e si usa come imputazione. Questo approccio ha due vantaggi: garantisce che i valori imputati siano plausibili (perché provengono da risposte reali) e preserva meglio la variabilità naturale dei dati rispetto a metodi più semplici come la sostituzione con la media.]

```{r}
imputed <- mice(
  svy |> select(starts_with("math")),
  m = 1, method = "pmm", seed = 123
)

math_cols <- svy |> select(starts_with("math")) |> names()
svy[ , math_cols] <- complete(imputed) |> round()
```

::: {.callout-tip}

### Quando è appropriata l'imputazione multipla?

✔ Per quantità moderate di dati mancanti  
✔ Quando esistono altre variabili correlate per la stima  
✘ Non è adatta se i dati mancanti sono eccessivi  
✘ Va evitata con campioni di dimensioni molto ridotte

:::

### Aggiunta di metadati ed etichette

Arricchire il dataset con metadati lo rende autoesplicativo e più facile da utilizzare nel tempo.

```{r}
svy <- svy |>
  set_variable_labels(
    math1 = "Math self-efficacy: item 1",
    math2 = "Math self-efficacy: item 2",
    math3 = "Math self-efficacy: item 3",
    math4 = "Math self-efficacy: item 4"
  )
```

## FASE 3 · Valida {#sec-valida}

La validazione consente di verificare formalmente che i dati puliti rispettino i vincoli attesi, prevenendo errori che potrebbero compromettere le analisi successive.

```{r}
agent <- create_agent(svy) |>
  rows_distinct(vars(stu_id)) |>          # Gli ID devono essere univoci
  col_vals_between(vars(math1:math4), 1, 4) |>  # I punteggi devono essere tra 1 e 4
  interrogate()
```

Interpretazione dei risultati:

* **PASS** → Il dato soddisfa il vincolo e può essere utilizzato.
* **FAIL** → È necessario interrompere il processo, individuare la causa del fallimento e correggere il problema.

## FASE 4 · Documenta {#sec-documenta}

La documentazione non è un'aggiunta opzionale, ma una **parte integrante e cruciale** del processo di pulizia. Comprende la creazione di dataset puliti in formati appropriati (es. `.csv`, `.rds`), un dizionario dati dettagliato e un file README che registri tutte le decisioni e le trasformazioni effettuate.

Un dataset senza una documentazione adeguata diventa rapidamente **inutilizzabile e incomprensibile**, anche per il suo stesso creatore.

## Criteri di qualità finale

Prima di considerare conclusa la fase di pulizia e di passare all'analisi, assicurati che il tuo dataset soddisfi i seguenti criteri:

* ✅ **Completo** – Gestione appropriata di missing e duplicati.
* ✅ **Valido** – I valori rientrano nei range e nelle categorie attese.
* ✅ **Coerente** – Uniformità di formati, unità di misura e identificatori.
* ✅ **De-identificato** – Rimozione di informazioni personali sensibili.
* ✅ **Documentato** – Tutte le scelte sono registrate e riproducibili.
* ✅ **Analizzabile** – Il dataset è pronto per essere utilizzato nei modelli statistici.

::: {.callout-tip icon=false}

### Messaggio chiave

* La pulizia dei dati **non è una perdita di tempo**; è il fondamento di un'analisi robusta e credibile.
* Un errore non documentato è molto più pericoloso di un errore esplicito, perché rischia di passare inosservato.
* Un dataset di qualità è, per definizione, **pulito, validato, documentato e riproducibile**.

:::

## Riflessioni conclusive {.unnumbered .unlisted}

Nel processo di analisi dei dati, la fase di pulizia e pre-elaborazione è cruciale per garantire la qualità e l'integrità dei risultati finali. Sebbene questa fase possa sembrare meno interessante rispetto all'analisi vera e propria, essa costituisce la base su cui si costruiscono tutte le successive elaborazioni e interpretazioni. Attraverso una serie di passaggi strutturati, come quelli illustrati in questo capitolo, è possibile trasformare dati grezzi e disordinati in un dataset pulito, coerente e pronto per l'analisi. La cura nella gestione dei dati, dalla rimozione di duplicati alla creazione di un dizionario dei dati, è fondamentale per ottenere risultati affidabili e riproducibili.

**Prossimo capitolo**: utilizzeremo questi dati puliti per l’**analisi esplorativa vera e propria**, alla ricerca di pattern, anomalie e ipotesi.

::: {.callout-note collapse=true title="Informazioni sull'ambiente di sviluppo"}
```{r}
sessionInfo()
```
:::

## Bibliografia {.unnumbered .unlisted}

