# Pulire i dati senza nascondere le decisioni {#sec-data-cleaning}

::: {.callout-note title="In sintesi"}
**Da sapere**  I dati grezzi non sono normalmente pronti per l'analisi. Codici speciali, duplicazioni, errori di registrazione, categorie incoerenti e valori mancanti possono deformare distribuzioni, associazioni e composizione del campione. La pulizia è quindi necessaria, ma non è un procedimento automatico: ogni intervento richiede una giustificazione legata al disegno, al codebook e alla provenienza dei dati.

**Da saper fare**  Distinguere un'anomalia da un errore confermato; diagnosticare prima di correggere; quantificare l'effetto di esclusioni e ricodifiche; confrontare dati grezzi e dati preparati; documentare le decisioni; chiedere all'AI controlli e proposte senza autorizzarla a modificare automaticamente il dataset.
:::

## Introduzione {.unnumbered .unlisted}

Il file prodotto da un questionario, da un laboratorio o da una piattaforma online è un punto di partenza, non il dataset finale.

Una colonna può contenere `999` per indicare una risposta mancante. La stessa categoria può essere registrata come `F`, `f` e `femmina`. Una persona può comparire due volte perché ha riaperto il questionario. Un tempo di risposta molto breve può derivare da una prova anticipata, da un errore tecnico oppure da una risposta realmente eccezionale.

Se questi problemi vengono ignorati, le statistiche descrittive non rappresentano fedelmente né le osservazioni raccolte né la popolazione a cui vorremmo riferirci. Una media può essere trascinata da codici speciali trattati come numeri reali; una relazione può dipendere da poche righe duplicate; l'eliminazione automatica dei casi incompleti può lasciare nel campione soprattutto i partecipanti più facili da misurare.

La pulizia è dunque indispensabile. Tuttavia, non esiste un comando capace di distinguere automaticamente ciò che è errato da ciò che è raro, ciò che manca per caso da ciò che manca in modo sistematico, o una duplicazione accidentale da una misura ripetuta prevista dal disegno.

La domanda centrale non è:

> Come posso rendere il dataset ordinato?

È piuttosto:

> Quale trasformazione è giustificata dall'evidenza disponibile, e come modifica ciò che il dataset rappresenta?

::: {.callout-tip title="Prerequisiti"}
Il capitolo prosegue il lavoro iniziato in @sec-eda-proj-structure. Presuppone inoltre i principi di progettazione, misurazione e riproducibilità discussi in @sec-key-notions-design, @sec-measurement e @sec-quarto.
:::

## Panoramica del capitolo {.unnumbered .unlisted}

Partiremo dalla distinzione tra dato insolito ed errore confermato. Vedremo poi come codici mancanti, duplicazioni, categorie incoerenti ed esclusioni possano alterare i risultati. Un piccolo esempio in R mostrerà una procedura basata su diagnosi, decisione, trasformazione e validazione. Concluderemo collegando la pulizia ai gradi di libertà del ricercatore e alla crisi della replicabilità.

::: {.callout-note title="Preparazione del notebook"}
Gli esempi usano `dplyr` e un dataset didattico costruito nel documento. Le anomalie sono intenzionali. Alcune possono essere risolte perché il testo fornisce il codebook o una verifica della fonte; altre devono rimanere segnalate finché non disponiamo di evidenza sufficiente.

```{r}
#| label: cleaning-setup
#| message: false
#| warning: false

library(dplyr)

dati_grezzi <- data.frame(
  id = c(
    "S01", "S02", "S03", "S03",
    "S04", "S05", "S06", "S07"
  ),
  data_compilazione = as.Date(c(
    "2026-03-01", "2026-03-01",
    "2026-03-02", "2026-03-04",
    "2026-03-03", "2026-03-03",
    "2026-03-04", "2026-03-05"
  )),
  anno = c(
    "primo", "primo", "secondo", "secondo",
    "terzo", "primo", "terzo", "terzo"
  ),
  genere = c(
    "F", "femmina", "M", "M",
    "F", "non indicato", "f", "maschio"
  ),
  stress = c(
    7, 999, 5, 6,
    11, 8, NA, 3
  ),
  sonno_ore = c(
    6.5, 7.2, 5.8, 6.0,
    5.1, -99, 8.0, 28
  )
)
```
:::

## I dati grezzi possono produrre risultati plausibili e sbagliati

Il pericolo più evidente è un errore che interrompe il codice. Più insidioso è un dato problematico che R riesce comunque a elaborare.

Se calcoliamo direttamente la media di `stress`, il codice `999` viene trattato come un punteggio reale:

```{r}
#| label: cleaning-raw-mean

mean(
  dati_grezzi$stress,
  na.rm = TRUE
)
```

R non conosce il questionario. Dal suo punto di vista, `999` è un numero come gli altri. Il risultato è tecnicamente corretto rispetto ai valori presenti nella colonna, ma non descrive lo stress degli studenti.

Lo stesso problema si verifica con `-99` nelle ore di sonno. Una statistica può quindi essere calcolata senza messaggi di errore e risultare profondamente distorta.

Questo esempio chiarisce perché l'ispezione dei dati non sia una formalità. Prima di descrivere una variabile dobbiamo sapere quali valori sono possibili, quali codici possiedono un significato speciale e come la colonna è stata prodotta.

## Un'anomalia è una domanda, non una correzione

Un valore fuori dall'intervallo previsto segnala una discrepanza. Non ne stabilisce la causa.

Il punteggio `stress = 11` è incompatibile con una scala da 1 a 10. Potrebbe derivare da un errore di trascrizione, da una regola di scoring diversa da quella documentata oppure dall'importazione della colonna sbagliata. Il valore `sonno_ore = 28` sembra implausibile come media giornaliera, ma non sappiamo ancora se rappresenti una risposta errata, una misura settimanale oppure un problema di unità.

La prima operazione deve rendere visibili i casi:

```{r}
#| label: cleaning-flag-ranges

dati_grezzi |>
  filter(
    stress < 1 |
      stress > 10 |
      sonno_ore < 0 |
      sonno_ore > 16
  )
```

Il filtro non “pulisce” nulla. Produce una lista di osservazioni che richiedono una verifica.

::: {.callout-important title="Segnalare prima di modificare"}
Un valore insolito non deve essere eliminato, troncato o sostituito soltanto perché disturba il riepilogo. L'intervento è giustificato quando possiamo collegarlo a una regola del codebook, a una verifica del dato originale o a un criterio definito dal disegno.
:::

La distinzione fondamentale è quindi tra **anomalia osservata** ed **errore confermato**. L'anomalia nasce dal confronto con un'aspettativa; l'errore richiede evidenza sulla causa.

## La pulizia è un processo di inferenza

Ogni decisione di pulizia contiene un ragionamento.

Quando troviamo due righe con lo stesso identificatore, osserviamo una duplicazione. Per stabilire se sia un problema dobbiamo sapere che cosa rappresenta una riga. In uno studio longitudinale, identificatori ripetuti sono necessari. In un questionario trasversale con una sola compilazione prevista, possono indicare un invio ripetuto.

Quando troviamo `999`, osserviamo un valore estremo. Soltanto il codebook può dirci che significa “nessuna risposta”. Quando troviamo categorie scritte in modi diversi, dobbiamo verificare che siano davvero etichette equivalenti e non categorie che il ricercatore sta unificando per comodità.

La sequenza appropriata è:

$$
\text{discrepanza}
\longrightarrow
\text{ipotesi sulla causa}
\longrightarrow
\text{evidenza}
\longrightarrow
\text{decisione}
\longrightarrow
\text{controllo dell'effetto}.
$$

Chiamare tutto questo “pulizia” può farlo apparire come un lavoro di manutenzione. In realtà, è una forma di inferenza sul processo che ha generato i dati.

## Correzioni sostenute dal codebook

Supponiamo che il codebook specifichi che `999` nella scala di stress e `-99` nelle ore di sonno indicano risposte mancanti. In questo caso la ricodifica è giustificata:

```{r}
#| label: cleaning-special-missing

dati_preparati <- dati_grezzi |>
  mutate(
    stress = na_if(stress, 999),
    sonno_ore = na_if(sonno_ore, -99)
  )
```

Non stiamo eliminando osservazioni. Stiamo correggendo il significato informatico di due codici: da numeri apparentemente osservati a valori mancanti.

Dopo la trasformazione dobbiamo verificare il risultato:

```{r}
#| label: cleaning-check-missing-codes

dati_preparati |>
  summarise(
    n_stress_mancante =
      sum(is.na(stress)),
    n_sonno_mancante =
      sum(is.na(sonno_ore))
  )
```

Il controllo mostra quante celle sono state ricodificate. Nel registro delle decisioni dovremmo indicare la fonte della regola, non soltanto il comando usato.

## Categorie incoerenti e perdita di informazione

Nel dataset, `F`, `f` e `femmina` sembrano indicare la stessa categoria; analogamente, `M` e `maschio` sembrano equivalenti. Poiché questa corrispondenza è confermata dal questionario, possiamo uniformare le etichette:

```{r}
#| label: cleaning-recode-categories

dati_preparati <- dati_preparati |>
  mutate(
    genere = case_when(
      genere %in%
        c("F", "f", "femmina") ~
        "femmina",
      genere %in%
        c("M", "m", "maschio") ~
        "maschio",
      TRUE ~ genere
    )
  )
```

La clausola finale conserva le categorie che non abbiamo autorizzazione a modificare. In particolare, `non indicato` non viene trasformato automaticamente in `altro`, perché le due espressioni possono avere significati differenti.

```{r}
#| label: cleaning-check-categories

dati_preparati |>
  count(genere)
```

Una ricodifica può sembrare innocua, ma modifica la composizione delle categorie. Il controllo dopo la trasformazione deve quindi mostrare non soltanto che il codice ha funzionato, ma anche quali frequenze ha prodotto.

## Duplicazioni e unità di analisi

Nel nostro esempio `S03` compare due volte. Il protocollo stabilisce che ogni studente debba comparire una sola volta e che, in caso di invio ripetuto accidentale, venga conservata la compilazione più recente.

Questa regola permette di applicare una trasformazione esplicita:

```{r}
#| label: cleaning-resolve-duplicate

dati_preparati <- dati_preparati |>
  arrange(
    id,
    desc(data_compilazione)
  ) |>
  distinct(
    id,
    .keep_all = TRUE
  )
```

L'ordinamento decrescente colloca per prima la compilazione più recente; `distinct()` conserva quella riga.

Il codice non rende la regola automaticamente corretta. La sua giustificazione proviene dal protocollo. Con una domanda diversa potremmo conservare entrambe le compilazioni, confrontarle oppure escludere il partecipante. Queste alternative produrrebbero dataset differenti.

Dopo la decisione controlliamo che l'unità di analisi prevista sia stata ottenuta:

```{r}
#| label: cleaning-check-duplicate

dati_preparati |>
  summarise(
    n_righe = n(),
    n_id = n_distinct(id),
    duplicazioni =
      n() - n_distinct(id)
  )
```

## I valori mancanti possono cambiare la popolazione osservata

Dopo avere ricodificato i codici speciali, alcune righe non possiedono entrambe le misure. Una soluzione rapida consiste nel conservare soltanto i casi completi:

```r
dati_completi <- dati_preparati |>
  filter(
    !is.na(stress),
    !is.na(sonno_ore)
  )
```

Il codice è semplice. La decisione non lo è.

Se la probabilità di avere dati completi differisce tra gruppi, il nuovo campione può rappresentare una popolazione diversa. Nel dataset didattico possiamo controllare la completezza per anno:

```{r}
#| label: cleaning-completeness-by-group

dati_preparati |>
  mutate(
    completo =
      complete.cases(
        stress,
        sonno_ore
      )
  ) |>
  count(
    anno,
    completo
  )
```

Se gli studenti del primo anno hanno più valori mancanti, l'analisi dei soli casi completi li rappresenterà meno. Le stime non saranno distorte soltanto perché il campione è più piccolo; potranno esserlo perché il meccanismo che determina l'assenza dei dati è collegato alle caratteristiche che vogliamo studiare.

::: {.callout-warning title="La completezza non è neutralità"}
L'eliminazione dei casi incompleti non “toglie soltanto i mancanti”. Separa le persone che hanno fornito tutte le informazioni da quelle che non le hanno fornite. Prima di procedere dobbiamo chiederci se questa separazione sia plausibilmente irrilevante per la domanda.
:::

In un capitolo introduttivo non è necessario scegliere subito una tecnica avanzata per i dati mancanti. È necessario evitare che l'esclusione avvenga in modo silenzioso e descrivere come cambia il campione.

## Valori estremi: errore, rarità o parte della popolazione?

La pulizia viene talvolta descritta come eliminazione degli *outlier*. Questa formulazione è pericolosa perché confonde una posizione statistica con un errore.

Una persona può avere un punteggio molto lontano dagli altri e appartenere comunque alla popolazione di interesse. Eliminandola, rendiamo il campione più omogeneo ma forse meno rappresentativo. In psicologia clinica, del lavoro o dello sviluppo, proprio i casi rari possono essere sostantivamente importanti.

Un valore estremo dovrebbe quindi attivare tre domande narrative. È possibile secondo lo strumento di misura? È coerente con le altre informazioni sulla stessa osservazione? La conclusione cambia se lo includiamo oppure lo escludiamo?

L'ultima domanda introduce l'**analisi di sensibilità**. Quando più decisioni sono ragionevoli, possiamo mostrare come cambiano le descrizioni sotto alternative trasparenti, invece di scegliere in segreto quella che produce il risultato preferito.

Nel nostro esempio, `stress = 11` e `sonno_ore = 28` rimangono segnalati finché non controlliamo la fonte. Non devono entrare nelle statistiche come se fossero valori validi, ma non devono neppure essere corretti per intuizione.

## Dalla verifica della fonte alla correzione

Supponiamo di tornare ai questionari originali. Verifichiamo che per `S04` il valore corretto dello stress sia `1`, mentre per `S07` le ore di sonno siano `8`, non `28`.

A questo punto la correzione può essere espressa nel codice:

```{r}
#| label: cleaning-source-verified-corrections

dati_preparati <- dati_preparati |>
  mutate(
    stress = if_else(
      id == "S04" &
        stress == 11,
      1,
      stress
    ),
    sonno_ore = if_else(
      id == "S07" &
        sonno_ore == 28,
      8,
      sonno_ore
    )
  )
```

La condizione identifica in modo preciso le celle corrette. Nel registro scriveremo che i valori sono stati verificati sulla fonte originale.

Una correzione manuale nel file avrebbe potuto produrre lo stesso dataset, ma avrebbe cancellato la storia della decisione. Il codice conserva invece la relazione tra valore osservato, evidenza e intervento.

## Validare significa confrontare prima e dopo

La pulizia non termina quando il codice viene eseguito. Dobbiamo verificare che il dataset risultante rispetti le aspettative e che le trasformazioni non abbiano prodotto conseguenze inattese.

```{r}
#| label: cleaning-final-validation

dati_preparati |>
  summarise(
    n_righe = n(),
    n_id = n_distinct(id),
    stress_fuori_intervallo =
      sum(
        stress < 1 |
          stress > 10,
        na.rm = TRUE
      ),
    sonno_fuori_intervallo =
      sum(
        sonno_ore < 0 |
          sonno_ore > 16,
        na.rm = TRUE
      ),
    stress_mancante =
      sum(is.na(stress)),
    sonno_mancante =
      sum(is.na(sonno_ore))
  )
```

Questo controllo risponde a domande locali. Per valutare l'effetto complessivo dobbiamo confrontare anche numerosità e composizione:

```{r}
#| label: cleaning-before-after

data.frame(
  versione = c(
    "grezzi",
    "preparati"
  ),
  n_righe = c(
    nrow(dati_grezzi),
    nrow(dati_preparati)
  ),
  n_id = c(
    dplyr::n_distinct(
      dati_grezzi$id
    ),
    dplyr::n_distinct(
      dati_preparati$id
    )
  )
)
```

In un progetto reale confronteremmo anche distribuzioni, frequenze dei gruppi e percentuali di dati mancanti. La domanda è se il cambiamento osservato corrisponda esattamente alle decisioni documentate.

## Pulizia, flessibilità analitica e crisi della replicabilità

La crisi della replicabilità ha mostrato che risultati scientifici fragili non derivano soltanto da errori statistici finali. Possono nascere lungo l'intero percorso che conduce dai dati grezzi al risultato pubblicato.

La pulizia offre molti **gradi di libertà del ricercatore**. Possiamo scegliere quale duplicato conservare, quale soglia definisca un valore anomalo, quanti item mancanti siano accettabili, quali partecipanti escludere e come costruire un punteggio. Molte alternative possono apparire ragionevoli considerate singolarmente.

Il problema emerge quando le decisioni vengono prese dopo avere osservato il loro effetto sul risultato e soltanto il percorso finale viene riportato. Non è necessaria la frode. È sufficiente una successione di scelte flessibili, influenzate dalle aspettative, perché l'analisi finisca per favorire un pattern particolare.

Questo problema è discusso nel manuale e nel Companion nel quadro della crisi della replicabilità e dei *researcher degrees of freedom*. Qui ne ricaviamo una conseguenza operativa: i criteri di pulizia dovrebbero essere definiti prima di osservare gli esiti principali quando ciò è possibile; le decisioni emerse successivamente devono essere registrate; le alternative ragionevoli dovrebbero essere confrontate con analisi di sensibilità.

La riproducibilità del codice è necessaria ma non sufficiente. Un criterio arbitrario può essere applicato in modo perfettamente riproducibile. Occorre rendere riproducibile anche la **giustificazione** della scelta.

## Un registro delle decisioni

Il registro può essere breve, purché colleghi ogni intervento alla sua evidenza.

| Problema osservato | Evidenza utilizzata | Decisione | Effetto verificato |
|---|---|---|---|
| `999` in `stress` | Codebook | Ricodificato come `NA` | Aumenta di uno il conteggio dei mancanti |
| Due righe per `S03` | Protocollo e date | Conservata la compilazione più recente | Una riga per identificatore |
| `stress = 11` per `S04` | Questionario originale | Corretto in `1` | Nessun valore fuori intervallo |
| `sonno_ore = 28` per `S07` | Questionario originale | Corretto in `8` | Nessun valore fuori intervallo |

Questa tabella non sostituisce il codice. Il codice mostra *come* è avvenuta la trasformazione; il registro spiega *perché*.

## Usare l'AI come assistente alla diagnosi

Una richiesta generica come «pulisci il dataset» delega all'assistente decisioni che non può giustificare. L'AI potrebbe eliminare duplicati, convertire valori fuori intervallo in mancanti o unire categorie basandosi soltanto sulla loro apparenza.

È preferibile separare diagnosi e intervento.

::: {.callout-tip title="Un prompt per diagnosticare senza modificare"}
> Ho un data frame chiamato `dati_grezzi`, con una riga prevista per studente. Le variabili `stress` e `sonno_ore` dovrebbero variare rispettivamente da 1 a 10 e da 0 a 16. Il codebook indica `999` come mancante per `stress` e `-99` come mancante per `sonno_ore`.
>
> Non modificare il dataset. Scrivi codice R semplice che segnali identificatori ripetuti, codici mancanti speciali, valori fuori intervallo e grafie differenti delle categorie. Per ogni controllo mostra le righe coinvolte e il loro numero. Distingui ciò che può essere ricodificato usando il codebook da ciò che richiede una verifica della fonte.
:::

Dopo avere verificato i problemi, una seconda richiesta può chiedere trasformazioni specifiche. Il prompt dovrebbe indicare quale evidenza autorizza ciascuna modifica, chiedere di conservare `dati_grezzi` e creare un nuovo oggetto, e richiedere un confronto prima--dopo.

Quando l'AI propone di escludere osservazioni, la domanda decisiva è:

> Come cambia la composizione del campione, e quali gruppi vengono rappresentati meno?

## Riflessioni conclusive {.unnumbered .unlisted}

I dati grezzi non sono immediatamente utilizzabili perché conservano tracce del processo di raccolta: codici speciali, errori, duplicazioni, mancate risposte e differenze di formato. Ignorare questi aspetti può produrre statistiche fortemente distorte. Eliminarli in modo automatico può produrre un problema diverso: un campione più ordinato ma meno rappresentativo.

La pulizia richiede quindi un equilibrio. Dobbiamo intervenire abbastanza da rendere i dati coerenti con il disegno e la misurazione, ma non così liberamente da trasformarli nella forma che preferiamo.

Ogni anomalia deve essere prima resa visibile. La causa deve essere ricostruita attraverso codebook, protocollo o fonte originale. La trasformazione deve essere espressa nel codice e il suo effetto deve essere quantificato. Quando più scelte sono ragionevoli, l'analisi di sensibilità è più informativa di una decisione nascosta.

Questo modo di lavorare risponde direttamente alle lezioni della crisi della replicabilità. Riduce la flessibilità non dichiarata e permette ad altri di comprendere non soltanto quali dati siano stati analizzati, ma perché il dataset abbia assunto quella forma.

Nel capitolo successivo potremo finalmente descrivere le variabili. Le statistiche e i grafici avranno significato soltanto perché il percorso dai dati grezzi al dataset analitico è stato reso esplicito.

## Esercizi {.unnumbered .unlisted}

1. Spiega perché `999` può produrre una media sintatticamente corretta ma scientificamente priva di significato.

2. Un identificatore compare tre volte. Descrivi due disegni nei quali la ripetizione avrebbe significati differenti e richiederebbe decisioni diverse.

3. Una scala da 0 a 40 contiene il valore `44`. Quali fonti controlleresti prima di trasformarlo in `NA`?

4. L'esclusione dei casi incompleti riduce il campione da 300 a 210 persone. Quali confronti useresti per valutare se il campione rimanente sia ancora rappresentativo di quello reclutato?

5. L'AI unifica automaticamente `"altro"`, `"non indicato"` e `"preferisco non rispondere"`. Perché questa trasformazione può essere problematica?

6. Scrivi una voce del registro delle decisioni per una correzione verificata sul questionario originale.

7. Due regole plausibili per costruire un punteggio producono campioni di numerosità diversa. Come useresti un'analisi di sensibilità?

8. Formula un prompt che chieda all'AI di diagnosticare problemi nei dati senza eliminare, correggere o ricodificare automaticamente alcun valore.

::: {.callout-tip title="Soluzioni" collapse="true"}
1. R tratta `999` come un normale numero se non riceve informazioni sul suo significato. Il calcolo è coerente con i valori memorizzati, ma il codice speciale non rappresenta il costrutto misurato e distorce la statistica.

2. In uno studio trasversale con una sola risposta prevista, le tre righe possono indicare invii duplicati. In uno studio longitudinale possono rappresentare tre momenti programmati. Nel primo caso occorre una regola per risolvere la duplicazione; nel secondo servono identificatore e variabile temporale.

3. Controllerei il codebook, l'intervallo teorico e quello effettivamente usato nella versione del questionario, il file originale e l'eventuale procedura di scoring. Verificherei inoltre che la colonna importata sia quella corretta.

4. Confronterei gruppi, età e altre variabili disponibili tra casi completi e incompleti. Esaminerei dove si concentrano i mancanti e se la probabilità di completezza è associata alle variabili centrali dello studio.

5. Le etichette possono rappresentare scelte differenti. Unificarle perde informazione e può alterare la composizione delle categorie senza una giustificazione nel questionario o nel protocollo.

6. La voce dovrebbe indicare il valore osservato, la fonte consultata, il valore corretto, la riga interessata e il controllo eseguito dopo la trasformazione.

7. Applicherei entrambe le regole in versioni separate del dataset e confronterei numerosità, distribuzioni e risultati. Una conclusione che cambia molto tra regole ragionevoli deve essere presentata come sensibile alla scelta di scoring.

8. Il prompt dovrebbe specificare unità di analisi, intervalli, codici speciali e variabili centrali. Dovrebbe chiedere tabelle con righe coinvolte e numerosità, distinguere problemi risolvibili dal codebook da problemi che richiedono verifica e vietare modifiche al dataset.
:::

::: {.callout-note title="Punti chiave" collapse="true"}
- I dati grezzi possono produrre risultati tecnicamente validi ma scientificamente distorti.
- Un'anomalia segnala una domanda; non autorizza automaticamente una correzione.
- La causa deve essere ricostruita mediante codebook, protocollo o fonte originale.
- Duplicati e valori estremi devono essere interpretati alla luce del disegno.
- I casi completi possono rappresentare una popolazione diversa dal campione reclutato.
- La pulizia modifica il dataset e deve essere valutata confrontando prima e dopo.
- Le scelte di pulizia costituiscono gradi di libertà del ricercatore.
- Codice riproducibile e giustificazione trasparente sono entrambi necessari.
- Le alternative ragionevoli possono essere confrontate con analisi di sensibilità.
- L'AI dovrebbe diagnosticare e implementare decisioni confermate, non inventarle.
:::

::: {.callout-note title="Ambiente di sviluppo" collapse="true"}
Il capitolo usa `dplyr`. Le informazioni sulla sessione possono essere ottenute con:

```{r}
#| echo: true

sessionInfo()
```
:::
