---
title: "Pulizia dei dati"
subtitle: "Dai dati grezzi a un dataset documentato"
---

## Perché questo capitolo

L'analisi esplorativa dei dati precede la creazione di grafici e statistiche descrittive. Inizia quando apriamo un file e ci chiediamo se i dati in esso contenuti sono comprensibili, coerenti e pertinenti alla domanda di ricerca.

La pulizia dei dati non è una fase puramente tecnica. Ogni correzione, esclusione, ricodifica o trasformazione è una **decisione metodologica**. Alcune decisioni sono semplici, come correggere un nome di variabile scritto in modo incoerente. Altre decisioni sono più delicate, come ad esempio cosa fare con i valori mancanti, le risposte impossibili o le osservazioni duplicate.

In questo capitolo useremo un principio semplice:

::: {.callout-important}
## Principio fondamentale

**Non modificare mai i dati grezzi.**

I dati originali devono restare intatti. Tutte le trasformazioni devono essere eseguite tramite codice e salvate in un nuovo file documentato.
:::

Al termine del capitolo dovresti essere in grado di:

- distinguere i dati grezzi da quelli puliti;
- ispezionare la struttura iniziale di un dataset;
- riconoscere i problemi più comuni dei dati;
- applicare semplici operazioni di pulizia;
- verificare che il dataset pulito sia coerente;
- documentare le decisioni prese durante la pulizia;
- valutare criticamente il codice di pulizia prodotto con l'aiuto dell'AI.

## La logica generale: quattro fasi

Useremo una sequenza in quattro fasi.

| Fase | Domanda guida | Obiettivo |
|---|---|---|
| **Ispeziona** | Che cosa contiene il file? | Capire struttura, variabili, tipi di dato e problemi iniziali. |
| **Pulisci** | Che cosa deve essere corretto? | Rinominare, ricodificare, gestire duplicati, missing e formati errati. |
| **Valida** | Il dataset è coerente? | Controllare che i valori rispettino vincoli plausibili. |
| **Documenta** | Che cosa è stato fatto? | Rendere esplicite e riproducibili tutte le decisioni. |

Questa sequenza non va intesa come una ricetta rigida. Nella pratica si torna spesso indietro: un controllo può rivelare un problema che richiede una nuova correzione. L'importante è che il processo sia trasparente.

## Un esempio ricorrente: stress e sonno

Supponiamo di aver raccolto dati da studenti universitari per studiare la relazione tra stress accademico e qualità del sonno. Il file grezzo contiene una riga per ogni studente e le seguenti variabili:

| Variabile | Significato atteso |
|---|---|
| `id` | Identificatore anonimo dello studente |
| `eta` | Età in anni |
| `genere` | Categoria dichiarata dallo studente |
| `stress` | Punteggio di stress accademico, da 1 a 10 |
| `sonno_ore` | Ore medie di sonno per notte |
| `qualita_sonno` | Valutazione soggettiva del sonno, da 1 a 5 |
| `data_compilazione` | Data di compilazione del questionario |

Questo esempio ci accompagnerà nei capitoli successivi: prima controlleremo il dataset, poi esploreremo le singole variabili, visualizzeremo le distribuzioni, esamineremo la variabilità e, infine, studieremo le associazioni tra le variabili.

## Prima regola: separare dati grezzi e dati puliti

Una struttura minima del progetto potrebbe essere:

```text
progetto_eda/
├── data_raw/       # dati originali, mai modificati
├── data_clean/     # dati puliti prodotti dal codice
├── reports/        # file Quarto e report finali
└── scripts/        # eventuali script R separati
```

I dati grezzi devono essere conservati in `data_raw/`. Il dataset pulito deve essere salvato in `data_clean/`. In questo modo, se qualcosa va storto, è sempre possibile ricostruire il percorso dall'inizio.

::: {.callout-warning}
## Errore comune

Aprire un file `.csv` in Excel, correggere qualche cella manualmente e salvare il file sopra quello originale sembra un'operazione veloce, ma rende difficile verificare l'analisi.

La domanda da porsi è: **Un'altra persona potrebbe ricostruire esattamente ciò che ho fatto?**
:::

## Fase 1: ispeziona

La prima cosa da fare è guardare il dataset senza modificarlo.

```{r}
#| label: inspect-import
#| eval: false

library(readr)
library(dplyr)

stress_raw <- read_csv("data_raw/stress_sonno.csv")

glimpse(stress_raw)
```

In questa fase non cerchiamo ancora di correggere tutto. Cerchiamo piuttosto di capire che cosa abbiamo davanti.

Domande utili:

- Il numero di righe è plausibile?
- Le variabili attese sono presenti?
- I nomi delle colonne sono comprensibili?
- Le variabili numeriche sono state importate come numeriche?
- Le categorie sono scritte in modo coerente?
- Ci sono codici speciali per i valori mancanti, come `999`, `-99`, `NA`, `N/A`, `non so`?

Un controllo iniziale può essere effettuato con funzioni semplici.

```{r}
#| label: inspect-basic
#| eval: false

nrow(stress_raw)
ncol(stress_raw)
names(stress_raw)
summary(stress_raw)
```

Se usi pacchetti come `skimr`, puoi ottenere una panoramica più ricca.

```{r}
#| label: inspect-skim
#| eval: false

skimr::skim(stress_raw)
```

::: {.callout-note}
## Che cosa guardare subito

Durante l'ispezione iniziale presta attenzione soprattutto a:

- valori mancanti;
- valori impossibili, come `stress = 99` su una scala da 1 a 10;
- categorie duplicate per errore, come `F`, `femmina`, `Femmina`;
- date lette come testo;
- variabili numeriche lette come caratteri;
- righe duplicate;
- colonne che contengono informazioni identificative.
:::

## Fase 2: pulisci

Dopo l'ispezione si costruisce una versione pulita del dataset. La pulizia deve avvenire tramite codice, non manualmente.

### Rinominare le variabili

I nomi chiari riducono gli errori. È utile usare nomi brevi, descrittivi e coerenti.

```{r}
#| label: clean-names
#| eval: false

stress <- stress_raw |>
  janitor::clean_names()
```

Dopo questa operazione è opportuno controllare i nuovi nomi.

```{r}
#| label: check-names
#| eval: false

names(stress)
```

### Eliminare informazioni identificative

Se il dataset contiene nomi, indirizzi email, matricole o altre informazioni personali, queste devono essere rimosse o sostituite da identificatori anonimi prima dell'analisi.

```{r}
#| label: remove-identifiers
#| eval: false

stress <- stress |>
  select(-email, -nome, -cognome)
```

Naturalmente questo codice è solo un esempio: le colonne da rimuovere dipendono dal dataset reale.

### Gestire duplicati

I duplicati non devono essere eliminati automaticamente. Bisogna prima capire perché esistono.

```{r}
#| label: check-duplicates
#| eval: false

stress |>
  count(id) |>
  filter(n > 1)
```

Se uno studente ha compilato il questionario due volte, dobbiamo decidere quale riga conservare. Per esempio, potremmo tenere in considerazione l'ultima compilazione.

```{r}
#| label: clean-duplicates
#| eval: false

stress <- stress |>
  arrange(id, data_compilazione) |>
  distinct(id, .keep_all = TRUE)
```

Questa scelta deve essere documentata. Non è sufficiente scrivere il codice, ma è necessario spiegare perché è stata presa quella decisione.

### Ricodificare valori incoerenti

Spesso i dati provenienti dai questionari contengono categorie scritte in modi diversi.

```{r}
#| label: recode-categories
#| eval: false

stress <- stress |>
  mutate(
    genere = case_when(
      genere %in% c("F", "f", "Femmina", "femmina") ~ "femmina",
      genere %in% c("M", "m", "Maschio", "maschio") ~ "maschio",
      TRUE ~ "altro_o_non_indicato"
    )
  )
```

Dopo ogni ricodifica è necessario controllare il risultato.

```{r}
#| label: check-categories
#| eval: false

stress |>
  count(genere)
```

### Gestire valori mancanti

I valori mancanti sono una delle parti più delicate della pulizia dei dati. Non indicano sempre la stessa cosa. Una risposta mancante può indicare che lo studente ha saltato la domanda, che la domanda non era pertinente, che c'è stato un errore di inserimento o che il dato è stato rimosso per motivi di privacy.

Prima di decidere come procedere, è necessario quantificare il problema.

```{r}
#| label: check-missing
#| eval: false

stress |>
  summarise(across(everything(), ~ sum(is.na(.))))
```

A volte i valori mancanti sono codificati con numeri o stringhe particolari.

```{r}
#| label: recode-missing
#| eval: false

stress <- stress |>
  mutate(
    stress = na_if(stress, 999),
    sonno_ore = na_if(sonno_ore, -99)
  )
```

::: {.callout-caution}
## Non cancellare i missing troppo presto

Molte funzioni R eliminano automaticamente i casi con valori mancanti o richiedono opzioni come `na.rm = TRUE`.

Prima di eliminare osservazioni, chiediti:

- quanti casi sto perdendo?
- i casi eliminati sono simili agli altri?
- la perdita di dati può modificare le conclusioni?
- devo dichiarare questa scelta nel report?
:::

Per un capitolo introduttivo è sufficiente sapere che esistono diverse strategie: l'esclusione dei casi incompleti, l'analisi dei pattern di missing, l'imputazione semplice e l'imputazione multipla. La scelta dipende dal disegno dello studio, dalla quantità di dati mancanti e dalla plausibilità delle assunzioni.

In questa sede, l'aspetto più importante non è imparare una tecnica avanzata di imputazione, ma non considerare i valori mancanti come un dettaglio trascurabile.

## Fase 3: valida

Dopo la pulizia, è necessario verificare che il dataset rispetti vincoli plausibili.

Per esempio:

- `stress` deve essere compreso tra 1 e 10;
- `qualita_sonno` deve essere compresa tra 1 e 5;
- `sonno_ore` non deve essere negativa;
- ogni `id` dovrebbe comparire una sola volta;
- le categorie di `genere` dovrebbero essere quelle previste.

Alcuni controlli possono essere eseguiti con semplici filtri.

```{r}
#| label: validate-ranges
#| eval: false

stress |>
  filter(stress < 1 | stress > 10)

stress |>
  filter(sonno_ore < 0 | sonno_ore > 16)
```

Possiamo anche sintetizzare i controlli in una piccola tabella.

```{r}
#| label: validate-summary
#| eval: false

stress |>
  summarise(
    n = n(),
    id_duplicati = n() - n_distinct(id),
    stress_fuori_range = sum(stress < 1 | stress > 10, na.rm = TRUE),
    sonno_fuori_range = sum(sonno_ore < 0 | sonno_ore > 16, na.rm = TRUE),
    missing_stress = sum(is.na(stress)),
    missing_sonno = sum(is.na(sonno_ore))
  )
```

Per progetti più complessi, è possibile utilizzare pacchetti dedicati alla validazione dei dati. Per questo percorso introduttivo, però, è più importante acquisire l'abitudine al controllo piuttosto che conoscere molti strumenti.

## Fase 4: documenta

La documentazione è parte integrante della pulizia, non un'aggiunta finale.

Per ogni trasformazione importante, il report o lo script dovrebbe spiegare:

| Decisione | Che cosa documentare |
|---|---|
| Rimozione di duplicati | Quale criterio è stato usato? |
| Ricodifica di categorie | Quali valori sono stati uniti o rinominati? |
| Gestione dei missing | Quanti valori mancavano? Come sono stati trattati? |
| Esclusione di osservazioni | Quanti casi sono stati rimossi? Perché? |
| Rimozione di identificatori | Quali informazioni personali sono state eliminate? |
| Salvataggio del dataset pulito | Dove si trova il file finale? |

Un esempio di annotazione nel report potrebbe essere il seguente.

::: {.callout-note}
## Esempio di decisione documentata

Nel dataset grezzo erano presenti 3 studenti con due compilazioni del questionario. Per ciascuno di questi studenti è stata conservata la compilazione più recente, identificata tramite `data_compilazione`. Dopo questa operazione il dataset contiene una sola riga per studente.
:::

Il dataset pulito può essere salvato in `data_clean/`.

```{r}
#| label: save-clean-data
#| eval: false

readr::write_csv(stress, "data_clean/stress_sonno_clean.csv")
```

## Usare l'AI con criterio

L'intelligenza artificiale può essere molto utile per la pulizia dei dati. Può suggerire il codice per importare i file, individuare i duplicati, ricodificare le categorie, calcolare i valori mancanti o produrre controlli di validazione.

Tuttavia, non può decidere al posto tuo il significato di una risposta mancante, se una riga duplicata sia un errore o se un valore estremo sia impossibile o solo raro.

::: {.callout-tip}
## Prompt utile

Puoi chiedere all'AI:

> Ho un dataset con variabili `id`, `stress`, `sonno_ore`, `qualita_sonno` e `genere`. Scrivi il codice R con `dplyr` per controllare duplicati, valori mancanti e valori fuori range. Non eliminare nulla automaticamente: produci solo tabelle di controllo.

Questo prompt è migliore di:

> Pulisci il dataset.

perché chiede controlli espliciti e impedisce trasformazioni automatiche non documentate.
:::

Dopo aver ricevuto il codice dall'AI, controlla sempre:

- quali righe vengono eliminate;
- quali variabili vengono trasformate;
- quali valori vengono ricodificati;
- se i missing vengono rimossi senza avviso;
- se il codice modifica i dati grezzi;
- se il risultato viene salvato in un nuovo file.

## Checklist finale

Prima di passare all'analisi esplorativa vera e propria, verifica che:

- i dati grezzi siano conservati senza modifiche;
- il dataset pulito sia stato prodotto tramite codice;
- i nomi delle variabili siano chiari e coerenti;
- i tipi di dato siano appropriati;
- i duplicati siano stati controllati;
- i valori mancanti siano stati quantificati;
- i valori fuori range siano stati identificati;
- eventuali esclusioni o ricodifiche siano documentate;
- il dataset pulito sia salvato in una cartella separata;
- il report permetta a un'altra persona di ricostruire il processo.

::: {.callout-important}
## Messaggio chiave

Pulire i dati non significa renderli "belli" o eliminare ciò che disturba. Significa costruire un dataset che sia coerente con la domanda di ricerca, controllabile da altri e adatto alle analisi successive.
:::

## Collegamento con il capitolo successivo

Nel prossimo capitolo useremo il dataset pulito per iniziare l'analisi esplorativa vera e propria. Inizieremo analizzando una variabile alla volta: distribuzioni, frequenze, valori mancanti, valori inattesi e primi segnali di struttura nei dati.


