---
title: "Esplorare una variabile alla volta"
subtitle: "Capire i dati prima di cercare relazioni"
---

## Perché questo capitolo

L'analisi esplorativa dei dati inizia con una domanda semplice: **Che cosa contiene ciascuna variabile?**

Prima di studiare le correlazioni, confrontare i gruppi o stimare i modelli, è necessario conoscere le variabili una alla volta. Una variabile può presentare valori mancanti, categorie riportate in modo incoerente, distribuzioni asimmetriche, gruppi molto sbilanciati o valori inattesi. Se non li osserviamo all'inizio, rischiamo di costruire analisi apparentemente corrette su dati che non abbiamo davvero compreso.

In psicologia, questa fase è particolarmente importante. Le variabili possono rappresentare caratteristiche sociodemografiche, risposte a item, punteggi di scala, tempi di reazione, valutazioni soggettive o indicatori fisiologici. Ogni variabile ha un significato teorico e un'origine empirica. Esplorare una variabile non significa soltanto produrre un grafico, ma anche chiedersi cosa quel grafico ci dice del fenomeno osservato.

Al termine del capitolo dovresti essere in grado di:

- distinguere le variabili categoriali da quelle numeriche;
- controllare i valori mancanti e quelli inattesi;
- scegliere rappresentazioni grafiche semplici e appropriate;
- leggere frequenze, proporzioni, istogrammi e boxplot;
- evitare interpretazioni premature;
- controllare criticamente il codice e i commenti prodotti con l'aiuto dell'AI.

::: {.callout-important}
## Idea guida

L'analisi univariata non permette di trarre conclusioni. Serve per **orientarsi**.

Prima di domandarci se due variabili sono associate, dobbiamo capire come si comporta ciascuna variabile da sola.
:::

## Una sequenza minima

Quando esploriamo una variabile, possiamo seguire una sequenza molto semplice.

| Passo | Domanda guida | Esempio di controllo |
|---|---|---|
| 1. Identificare | Che tipo di variabile è? | Categoriale, ordinale, numerica, punteggio di scala |
| 2. Controllare | Ci sono valori mancanti o impossibili? | `NA`, valori fuori scala, categorie inattese |
| 3. Contare o riassumere | Dove si concentrano i valori? | Frequenze, proporzioni, minimo, massimo, mediana |
| 4. Visualizzare | Quale grafico mostra meglio la distribuzione? | Barre, istogramma, boxplot |
| 5. Interpretare con cautela | Che cosa posso dire e che cosa no? | Descrizione, non ancora spiegazione causale |

Questa sequenza verrà ripresa più volte nei capitoli successivi. L'EDA è un processo iterativo: spesso un grafico rivela un problema che ci costringe a tornare alle fasi di controllo o di pulizia.

## Un esempio ricorrente: stress e sonno

Useremo un piccolo dataset didattico su studenti universitari. Ogni riga rappresenta uno studente. Le variabili principali sono:

| Variabile | Tipo | Significato |
|---|---|---|
| `genere` | categoriale | genere dichiarato |
| `anno` | categoriale/ordinale | anno di corso |
| `stress` | numerica discreta | stress accademico, da 1 a 10 |
| `sonno_ore` | numerica continua | ore medie di sonno per notte |
| `qualita_sonno` | ordinale | qualità soggettiva del sonno, da 1 a 5 |

Nel capitolo precedente abbiamo visto che un dataset deve essere controllato e documentato. Qui si assume di avere già una versione pulita, ma si continuerà comunque a controllare ciò che si fa.

```{r}
#| label: setup-univariate
#| message: false
#| warning: false

library(dplyr)
library(ggplot2)
library(tibble)

set.seed(123)

stress_sonno <- tibble(
  id = 1:120,
  genere = sample(c("F", "M", "Altro/non dichiarato"),
                  size = 120,
                  replace = TRUE,
                  prob = c(.58, .38, .04)),
  anno = sample(c("Primo", "Secondo", "Terzo"),
                size = 120,
                replace = TRUE,
                prob = c(.42, .34, .24)),
  stress = pmin(pmax(round(rnorm(120, mean = 6.2, sd = 1.8)), 1), 10),
  sonno_ore = round(rnorm(120, mean = 7.0, sd = 1.1), 1),
  qualita_sonno = pmin(pmax(round(rnorm(120, mean = 3.1, sd = 1.0)), 1), 5)
)

# Introduciamo alcuni valori mancanti per rendere l'esempio realistico.
stress_sonno$sonno_ore[c(7, 48, 91)] <- NA
stress_sonno$qualita_sonno[c(13, 62)] <- NA
```

```{r}
#| label: glimpse-univariate

glimpse(stress_sonno)
```

## Primo controllo: valori mancanti e valori inattesi

Prima di creare i grafici, è consigliabile verificare che le variabili non presentino valori mancanti o valori fuori scala.

```{r}
#| label: missing-counts-univariate

stress_sonno |>
  summarise(
    across(
      everything(),
      ~ sum(is.na(.x))
    )
  )
```

Questo controllo risponde a una domanda pratica: **quante osservazioni potrei perdere se una funzione elimina automaticamente i valori mancanti?**

Per le variabili con scale definite, controlliamo anche i valori minimo e massimo.

```{r}
#| label: range-check-univariate

stress_sonno |>
  summarise(
    stress_min = min(stress, na.rm = TRUE),
    stress_max = max(stress, na.rm = TRUE),
    sonno_min = min(sonno_ore, na.rm = TRUE),
    sonno_max = max(sonno_ore, na.rm = TRUE),
    qualita_min = min(qualita_sonno, na.rm = TRUE),
    qualita_max = max(qualita_sonno, na.rm = TRUE)
  )
```

::: {.callout-warning}
## Errore comune

Non partire dalla media. Inizia chiedendoti se i valori sono plausibili.

Una media può essere calcolata anche quando una variabile contiene codici errati, valori fuori scala o valori mancanti trattati in modo scorretto.
:::

## Variabili categoriali: contare prima di interpretare

Una variabile categoriale assegna ogni osservazione a una categoria. Esempi tipici sono il genere, il gruppo sperimentale, la diagnosi, la condizione o l'anno di corso.

La prima analisi da effettuare è il conteggio delle categorie.

```{r}
#| label: count-gender

stress_sonno |>
  count(genere)
```

I conteggi assoluti sono utili, ma spesso vogliamo anche le proporzioni.

```{r}
#| label: proportions-gender

stress_sonno |>
  count(genere) |>
  mutate(proporzione = n / sum(n))
```

Le proporzioni aiutano a comprendere la composizione del campione. Tuttavia, non risolvono da sole il problema della rappresentatività. Se il campione è di convenienza, una proporzione descrive **questi dati**, non necessariamente la popolazione degli studenti universitari.

### Grafico a barre

Per una singola variabile categoriale, il grafico più semplice è il grafico a barre.

```{r}
#| label: barplot-gender
#| fig-cap: "Distribuzione del genere dichiarato nel campione didattico."

ggplot(stress_sonno, aes(x = genere)) +
  geom_bar() +
  labs(
    x = "Genere dichiarato",
    y = "Numero di studenti",
    title = "Quante osservazioni ci sono in ciascuna categoria?"
  )
```

Questo grafico risponde a una domanda descrittiva: qual è la composizione del campione rispetto a questa variabile?

Non risponde a domande causali e non è sufficiente per stabilire se il campione sia rappresentativo.

### Due variabili categoriali

A volte, vogliamo vedere come due variabili categoriali interagiscono tra loro. Per esempio, potremmo chiederci come si distribuiscono gli anni di corso nei diversi gruppi di genere.

```{r}
#| label: count-gender-year

stress_sonno |>
  count(genere, anno)
```

```{r}
#| label: barplot-gender-year
#| fig-cap: "Distribuzione dell'anno di corso per genere dichiarato."

ggplot(stress_sonno, aes(x = genere, fill = anno)) +
  geom_bar(position = "fill") +
  labs(
    x = "Genere dichiarato",
    y = "Proporzione",
    fill = "Anno di corso",
    title = "La composizione per anno è simile nei gruppi?"
  )
```

Usando l'opzione `position = "fill"`, tutte le barre hanno la stessa altezza. Questo rende più facile il confronto delle proporzioni interne, ma nasconde il numero assoluto di osservazioni in ciascun gruppo. Per questo motivo, quando le numerosità sono molto diverse, è opportuno considerare sia i conteggi sia le proporzioni.

## Variabili numeriche: guardare forma, centro e variabilità

Una variabile numerica assegna a ogni osservazione un valore su una scala quantitativa. Esempi di variabili numeriche sono i punteggi di scala, i tempi di reazione, le ore di sonno, l'età o il numero di errori.

Le prime domande da porsi riguardo a una variabile numerica sono:

- quali sono i valori minimo e massimo?
- dove si concentrano i valori?
- la distribuzione è simmetrica o asimmetrica?
- Ci sono valori molto lontani dagli altri?
- la media è un riassunto sensato o sarebbe meglio usare la mediana e i quartili?

### Riassunti numerici iniziali

```{r}
#| label: summary-sleep

stress_sonno |>
  summarise(
    n = sum(!is.na(sonno_ore)),
    missing = sum(is.na(sonno_ore)),
    minimo = min(sonno_ore, na.rm = TRUE),
    q25 = quantile(sonno_ore, .25, na.rm = TRUE),
    mediana = median(sonno_ore, na.rm = TRUE),
    media = mean(sonno_ore, na.rm = TRUE),
    q75 = quantile(sonno_ore, .75, na.rm = TRUE),
    massimo = max(sonno_ore, na.rm = TRUE)
  )
```

Questa tabella non sostituisce il grafico. È utile per farsi un'idea iniziale: quante osservazioni sono disponibili, qual è l'intervallo dei valori e quanto la media differisce dalla mediana.

### Istogramma

L'istogramma mostra la forma della distribuzione raggruppando i valori in intervalli.

```{r}
#| label: histogram-sleep
#| fig-cap: "Distribuzione delle ore medie di sonno."

ggplot(stress_sonno, aes(x = sonno_ore)) +
  geom_histogram(binwidth = 0.5, boundary = 0) +
  labs(
    x = "Ore medie di sonno per notte",
    y = "Numero di studenti",
    title = "Dove si concentrano le ore di sonno?"
  )
```

L'istogramma è sensibile alla scelta dell'ampiezza dei bin. Modificare il parametro "binwidth" può rendere la distribuzione più frastagliata o più liscia. Per questo motivo, l'istogramma deve essere considerato uno strumento esplorativo e non un'immagine definitiva della realtà.

```{r}
#| label: histogram-sleep-binwidths
#| fig-cap: "La scelta del binwidth può modificare l'aspetto dell'istogramma."

ggplot(stress_sonno, aes(x = sonno_ore)) +
  geom_histogram(binwidth = 1, boundary = 0) +
  labs(
    x = "Ore medie di sonno per notte",
    y = "Numero di studenti",
    title = "Stessi dati, bin più larghi"
  )
```

::: {.callout-note}
## Cosa osservare in un istogramma

Quando guardi un istogramma, chiediti:

- la distribuzione presenta un solo picco o più picchi?
- è circa simmetrica o asimmetrica?
- ci sono valori isolati?
- ci sono limiti artificiali dovuti alla scala di misura?
- la forma suggerisce che una media possa essere fuorviante?
:::

### Boxplot

Il boxplot riassume la distribuzione dei dati utilizzando la mediana, i quartili e i valori potenzialmente estremi.

```{r}
#| label: boxplot-sleep
#| fig-cap: "Boxplot delle ore medie di sonno."

ggplot(stress_sonno, aes(y = sonno_ore)) +
  geom_boxplot() +
  labs(
    x = NULL,
    y = "Ore medie di sonno per notte",
    title = "Mediana, quartili e valori estremi"
  )
```

Il boxplot è compatto e robusto, ma fornisce meno dettagli sulla forma. Per questo motivo, è utile come complemento dell'istogramma e non come suo sostituto.

## Variabili ordinali: numeri che non sono sempre quantità continue

Molte variabili psicologiche vengono raccolte tramite scale di risposta ordinate, ad esempio da 1 a 5 o da "per niente" a "moltissimo". Questi valori sono numeri, ma non sempre è possibile trattarli come misure continue senza riflettere.

Nel nostro esempio, "qualità del sonno" va da 1 a 5. Possiamo contare le sue frequenze come se si trattasse di una variabile categoriale ordinata.

```{r}
#| label: count-sleep-quality

stress_sonno |>
  count(qualita_sonno)
```

```{r}
#| label: barplot-sleep-quality
#| fig-cap: "Distribuzione della qualità soggettiva del sonno."

ggplot(stress_sonno, aes(x = factor(qualita_sonno))) +
  geom_bar() +
  labs(
    x = "Qualità soggettiva del sonno",
    y = "Numero di studenti",
    title = "Come si distribuiscono le risposte ordinali?"
  )
```

Per scale ordinali con pochi livelli, un grafico a barre è spesso più leggibile di un istogramma. La scelta del grafico deve seguire il significato della variabile, non soltanto il modo in cui R la codifica.

## Confrontare una variabile numerica tra gruppi

L'esplorazione univariata può includere un primo confronto descrittivo tra i gruppi. Per esempio, si può osservare la distribuzione delle ore di sonno nei diversi anni di corso.

```{r}
#| label: sleep-by-year-summary

stress_sonno |>
  group_by(anno) |>
  summarise(
    n = sum(!is.na(sonno_ore)),
    mediana = median(sonno_ore, na.rm = TRUE),
    media = mean(sonno_ore, na.rm = TRUE),
    q25 = quantile(sonno_ore, .25, na.rm = TRUE),
    q75 = quantile(sonno_ore, .75, na.rm = TRUE),
    .groups = "drop"
  )
```

```{r}
#| label: boxplot-sleep-by-year
#| fig-cap: "Ore medie di sonno per anno di corso."

ggplot(stress_sonno, aes(x = anno, y = sonno_ore)) +
  geom_boxplot() +
  labs(
    x = "Anno di corso",
    y = "Ore medie di sonno per notte",
    title = "La distribuzione del sonno cambia tra anni di corso?"
  )
```

Questo grafico può suggerire delle differenze tra i vari gruppi, ma non dimostra che l'anno di corso sia la causa delle differenze nel sonno. Ci potrebbero essere molte altre variabili in gioco: il carico di lavoro, l'età, il lavoro part-time, la salute, il periodo dell'anno o la selezione del campione.

::: {.callout-warning}
## Non saltare alla causalità

Un boxplot tra gruppi può mostrare differenze descrittive. Tuttavia, ciò non è sufficiente per concludere che il gruppo abbia prodotto tali differenze.

La distinzione tra associazione e causalità verrà ripresa nel capitolo dedicato.
:::

## Quale grafico scegliere?

Non esiste un grafico migliore in assoluto. Esiste un grafico più adatto alla domanda che stai ponendo.

| Situazione | Prima scelta ragionevole | Domanda a cui risponde |
|---|---|---|
| Una variabile categoriale | Grafico a barre | Quante osservazioni ci sono in ogni categoria? |
| Due variabili categoriali | Barre proporzionali o tabella | Le proporzioni cambiano tra gruppi? |
| Una variabile numerica | Istogramma | Qual è la forma della distribuzione? |
| Variabile numerica con valori estremi | Boxplot | Ci sono valori lontani dal centro? |
| Variabile ordinale con pochi livelli | Grafico a barre | Come si distribuiscono le risposte? |
| Numerica per gruppi | Boxplot o punti + boxplot | Le distribuzioni differiscono tra gruppi? |

I grafici più complessi, come i density plot, i violin plot o i beeswarm plot, possono essere utili, ma non devono diventare obbligatori. Prima è necessario saper leggere bene i grafici semplici.

## Usare l'AI con criterio

Gli strumenti di IA possono generare rapidamente codice per tabelle e grafici. Questo è utile, ma non esime gli studenti dalle loro responsabilità.

::: {.callout-tip}
## Cosa puoi chiedere all'AI

Puoi chiedere, per esempio:

> Scrivi codice R con `ggplot2` per visualizzare la distribuzione delle ore di sonno e controllare se ci sono valori mancanti.

Oppure:

> Spiega riga per riga questo codice `dplyr` e dimmi quali osservazioni vengono escluse.
:::

::: {.callout-caution}
## Cosa devi controllare tu

Quando l'AI propone del codice o delle interpretazioni, è sempre necessario controllare:

- se la variabile esiste davvero nel dataset;
- se il grafico è adatto al tipo di variabile;
- se i valori mancanti vengono eliminati automaticamente;
- se il codice trasforma una variabile ordinale in numerica senza discuterne la possibilità;
- se l'interpretazione confonde descrizione, associazione e causalità;
- se il testo prodotto dall'AI va oltre le informazioni fornite dai dati.
:::

Un buon esercizio consiste nel chiedere all'AI di produrre un grafico e poi scrivere una spiegazione di tre frasi.

1. che cosa rappresenta ogni asse;
2. quale è il pattern principale che si osserva;
3. quale conclusione sarebbe invece prematura.

## Cosa portare al capitolo successivo

Dopo l'esplorazione univariata, dovresti avere un'idea più chiara di ciascuna variabile:

- quali valori assume;
- quali valori mancano;
- quale forma ha la distribuzione;
- quali categorie sono frequenti o rare;
- quali grafici sono più appropriati;
- quali decisioni richiedono documentazione.

Nel capitolo sulla visualizzazione dei dati, riprenderemo questi strumenti da una prospettiva più generale: non solo quale grafico produrre, ma anche come costruire grafici che aiutino a capire senza distorcere.

## Esercizi {.unnumbered .unlisted}

::: {.callout-important title="Esercizio 1: leggere una variabile categoriale" collapse="true"}

Usa il dataset `stress_sonno` creato nel capitolo.

1. Conta le frequenze della variabile `anno`.
2. Calcola le proporzioni.
3. Costruisci un grafico a barre.
4. Scrivi due frasi: una descrittiva e una che dica quale conclusione non puoi trarre da questo grafico.
:::

::: {.callout-important title="Esercizio 2: leggere una variabile numerica" collapse="true"}

Esplora la variabile `stress`.

1. Calcola minimo, massimo, media e mediana.
2. Costruisci un istogramma.
3. Costruisci un boxplot.
4. La media sembra un riassunto adeguato? Motiva la risposta guardando la distribuzione.
:::

::: {.callout-important title="Esercizio 3: controllare codice prodotto con AI" collapse="true"}

Chiedi a uno strumento di AI:

> Scrivi codice R per visualizzare la distribuzione di `qualita_sonno`.

Poi controlla:

1. Il codice tratta `qualita_sonno` come variabile ordinale o come continua?
2. Il grafico scelto è appropriato?
3. I valori mancanti sono gestiti in modo esplicito?
4. L'interpretazione proposta resta descrittiva o suggerisce conclusioni non giustificate?
:::

## Punti chiave {.unnumbered .unlisted}

::: {.callout-tip icon=false}
## Da ricordare

- Prima di cercare relazioni tra variabili, esplora ogni variabile da sola.
- Per le variabili categoriali, inizia da conteggi e proporzioni.
- Per le variabili numeriche, guarda forma, centro, variabilità e valori estremi.
- Per variabili ordinali con pochi livelli, spesso un grafico a barre è più adatto di un istogramma.
- Nessun grafico parla da solo: va interpretato in relazione alla domanda di ricerca, al disegno dello studio e alla misurazione.
- L'AI può aiutare a scrivere codice, ma sei tu a dover controllare se il codice e l'interpretazione sono appropriati.
:::
