# Visualizzare senza deformare {#sec-data-visualization-principles}

::: {.callout-note title="In sintesi"}
**Da sapere**  Un grafico è una rappresentazione selettiva dei dati. Decide quali osservazioni mostrare, quali differenze rendere salienti e quali aspetti lasciare sullo sfondo. Una visualizzazione utile deve essere coerente con la domanda, fedele ai dati e proporzionata alle conclusioni che il disegno consente.

**Da saper fare**  Identificare il confronto richiesto al lettore; scegliere una rappresentazione che mostri distribuzione, numerosità e valori inattesi quando sono rilevanti; riconoscere assi, aggregazioni, colori e trasformazioni potenzialmente fuorvianti; valutare criticamente un grafico prodotto dall'AI.
:::

## Introduzione {.unnumbered .unlisted}

Nel capitolo su `ggplot2` abbiamo visto come tradurre una domanda visiva in codice. Qui il problema è diverso. Non ci interessa imparare nuove geometrie o opzioni grafiche, ma capire quando una figura aiuta davvero a ragionare con i dati.

Un grafico non è una finestra neutrale sulla realtà. Per costruirlo scegliamo una tabella, alcune variabili, una scala, un segno grafico e spesso una forma di aggregazione. Ogni scelta rende qualcosa più visibile e qualcos'altro meno visibile.

Un grafico che mostra soltanto le medie rende immediato il confronto tra i centri dei gruppi, ma nasconde la dispersione e la sovrapposizione. Un asse ristretto rende più facile osservare piccole differenze, ma può farle apparire molto più grandi. Un colore può distinguere categorie, ma anche suggerire un ordine o un giudizio che i dati non contengono.

La domanda centrale del capitolo è quindi:

> Quale confronto vogliamo rendere possibile, e quali informazioni devono rimanere visibili perché quel confronto sia onesto?

::: {.callout-tip title="Prerequisiti"}
Il capitolo presuppone i concetti introdotti in @sec-r-ggplot2 e @sec-univariate. La sintassi di `ggplot2` non viene spiegata nuovamente. Gli esempi servono a confrontare rappresentazioni differenti dello stesso oggetto.
:::

## Panoramica del capitolo {.unnumbered .unlisted}

Partiremo dal rapporto tra domanda e compito percettivo. Vedremo perché la posizione su una scala comune è spesso più facile da confrontare di aree, angoli e volumi. Discuteremo poi ciò che viene perso quando i dati vengono aggregati, il ruolo degli assi e delle trasformazioni, l'uso del colore e la distinzione tra grafici esplorativi e grafici destinati alla comunicazione. Concluderemo con un protocollo per controllare le figure generate dall'AI.

::: {.callout-note title="Preparazione del notebook"}
Gli esempi usano `dplyr` e `ggplot2`. Il dataset è simulato e ha una riga per studente.

```{r}
#| label: visualization-principles-setup
#| message: false
#| warning: false

library(dplyr)
library(ggplot2)

set.seed(2026)

n_gruppo <- 60

studenti <- data.frame(
  id = seq_len(2 * n_gruppo),
  gruppo = rep(
    c("controllo", "intervento"),
    each = n_gruppo
  ),
  stress = c(
    rnorm(
      n_gruppo,
      mean = 61,
      sd = 10
    ),
    rnorm(
      n_gruppo,
      mean = 55,
      sd = 12
    )
  )
)

studenti$stress <- round(
  pmin(
    pmax(studenti$stress, 20),
    95
  ),
  1
)

studenti$stress[c(14, 93)] <- NA
```
:::

## Il grafico deve rispondere a una domanda

La scelta della figura non dovrebbe partire dal nome di un grafico. Dovrebbe partire dall'operazione che chiediamo al lettore di compiere.

Vogliamo riconoscere la forma di una distribuzione? Confrontare quantità? Osservare la sovrapposizione tra gruppi? Seguire un cambiamento nel tempo? Cercare una relazione tra due misure?

| Domanda | Compito del lettore | Rappresentazione iniziale |
|---|---|---|
| Come si distribuisce una misura? | Individuare concentrazioni, asimmetrie e valori insoliti | Istogramma o punti |
| Come è composto il campione? | Confrontare frequenze o proporzioni | Barre su scala comune |
| Quanto si sovrappongono due gruppi? | Confrontare posizione e dispersione | Punti individuali e sintesi |
| Come cambiano due misure insieme? | Valutare forma e direzione della relazione | Diagramma di dispersione |
| Come evolve una misura? | Seguire un ordine temporale | Linee, mantenendo visibili le unità rilevanti |

Questa associazione è un punto di partenza, non una procedura automatica. La rappresentazione va valutata osservando ciò che produce e chiedendosi se il confronto importante sia realmente possibile.

## La percezione non tratta tutti i segni allo stesso modo

Confrontare due punti collocati sulla stessa scala è relativamente semplice. Confrontare due lunghezze che partono dalla stessa origine è anch'esso abbastanza diretto. È più difficile confrontare angoli, aree o volumi.

Questa differenza spiega perché un grafico a barre sia generalmente più leggibile di una torta quando vogliamo confrontare frequenze. Nella torta il lettore deve valutare angoli e superfici; nelle barre confronta posizioni e lunghezze rispetto a una base comune.

Supponiamo di avere tre categorie:

```{r}
#| label: visualization-category-data

frequenze <- data.frame(
  livello = factor(
    c("basso", "medio", "alto"),
    levels = c("basso", "medio", "alto")
  ),
  n = c(28, 63, 29)
)
```

Una rappresentazione a barre rende il confronto immediato:

```{r}
#| label: fig-ordered-bars
#| fig-cap: "Frequenze rappresentate mediante lunghezze su una scala comune."

ggplot(
  frequenze,
  aes(
    x = livello,
    y = n
  )
) +
  geom_col() +
  labs(
    x = "Livello",
    y = "Numero di studenti"
  )
```

Non esiste un divieto assoluto contro i grafici a torta. La domanda è se la forma scelta renda il compito più facile o più difficile senza offrire un'informazione aggiuntiva.

## Un riassunto può essere corretto e insufficiente

Consideriamo la media dello stress nei due gruppi.

```{r}
#| label: visualization-group-means

stress_medio <- studenti |>
  group_by(gruppo) |>
  summarise(
    n = sum(!is.na(stress)),
    media = mean(
      stress,
      na.rm = TRUE
    ),
    .groups = "drop"
  )

stress_medio
```

Possiamo rappresentare le due medie con due barre:

```{r}
#| label: fig-means-only
#| fig-cap: "Le sole medie rendono visibile il centro ma nascondono le distribuzioni."

ggplot(
  stress_medio,
  aes(
    x = gruppo,
    y = media
  )
) +
  geom_col(
    width = .55
  ) +
  labs(
    x = NULL,
    y = "Stress medio"
  )
```

La figura non contiene un errore aritmetico. Mostra esattamente le medie calcolate. Tuttavia, non permette di vedere quanto i punteggi varino, quanto i gruppi si sovrappongano, se le distribuzioni siano asimmetriche o se pochi casi influenzino il risultato.

Una rappresentazione che conserva le osservazioni rende visibile una parte maggiore dell'informazione:

```{r}
#| label: fig-observations-and-summary
#| fig-cap: "Punti individuali e boxplot rendono visibili variabilità, sovrapposizione e numerosità."

ggplot(
  studenti,
  aes(
    x = gruppo,
    y = stress
  )
) +
  geom_jitter(
    width = .12,
    alpha = .55,
    na.rm = TRUE
  ) +
  geom_boxplot(
    width = .32,
    outlier.shape = NA,
    alpha = .2,
    na.rm = TRUE
  ) +
  labs(
    x = NULL,
    y = "Punteggio di stress"
  )
```

Il secondo grafico non è automaticamente superiore per ogni scopo. In una figura molto piccola o con migliaia di osservazioni, tutti i punti potrebbero diventare illeggibili. Il principio da conservare è che l'aggregazione deve essere consapevole: quando mostriamo soltanto una sintesi, dobbiamo sapere quale informazione stiamo togliendo.

::: {.callout-important title="La media non è il gruppo"}
Una barra che rappresenta una media non rappresenta una persona tipica né mostra la distribuzione del gruppo. È un singolo riassunto costruito a partire da molte osservazioni.
:::

## Numerosità e denominatori devono rimanere visibili

Due gruppi possono avere la stessa media ma numerosità molto diverse. Una percentuale può apparire impressionante pur derivando da pochi casi. Una variazione può sembrare stabile perché il grafico non mostra quante osservazioni la sostengano.

Il denominatore fa parte dell'informazione. In un confronto tra gruppi, possiamo mostrare i dati individuali, riportare `n` nella didascalia oppure accompagnare il grafico con una tabella essenziale.

I valori mancanti modificano a loro volta il denominatore. Nel dataset ci sono 120 righe, ma il grafico dello stress non rappresenta gli studenti con `stress` mancante.

```{r}
#| label: visualization-count-observations

studenti |>
  group_by(gruppo) |>
  summarise(
    n_totale = n(),
    n_rappresentato =
      sum(!is.na(stress)),
    n_mancante =
      sum(is.na(stress)),
    .groups = "drop"
  )
```

Sopprimere l'avviso con `na.rm = TRUE` rende il risultato più pulito, ma non rende irrilevante l'esclusione. La figura dovrebbe essere interpretata come rappresentazione delle osservazioni disponibili, non automaticamente dell'intero campione reclutato.

## Gli assi definiscono il confronto visivo

La scala degli assi influenza la dimensione apparente delle differenze.

Nei grafici a barre, la lunghezza della barra viene interpretata rispetto alla sua origine. Se l'asse verticale parte da un valore molto elevato, una piccola differenza può apparire enorme.

```{r}
#| label: visualization-axis-data

confronto <- data.frame(
  gruppo = c("A", "B"),
  media = c(52, 56)
)
```

```{r}
#| label: fig-truncated-bars
#| fig-cap: "Un asse ristretto amplifica visivamente una differenza modesta tra le lunghezze delle barre."

ggplot(
  confronto,
  aes(
    x = gruppo,
    y = media
  )
) +
  geom_col(
    width = .55
  ) +
  coord_cartesian(
    ylim = c(50, 57)
  ) +
  labs(
    x = NULL,
    y = "Punteggio medio"
  )
```

Il problema non è che ogni asse debba sempre partire da zero. Nei diagrammi di dispersione e nelle serie temporali, restringere l'intervallo può essere necessario per osservare variazioni importanti. Nei grafici a barre, però, la lunghezza porta direttamente il significato quantitativo e l'origine assume un ruolo speciale.

La scala deve quindi essere scelta in relazione al segno grafico e dichiarata con chiarezza. Una buona domanda di controllo è:

> Se modificassi l'intervallo dell'asse, la conclusione apparirebbe sostanzialmente diversa?

Quando la risposta è sì, la figura deve rendere particolarmente evidente la scelta di scala.

## Le trasformazioni possono rivelare oppure occultare

Una scala logaritmica può rendere leggibile una variabile fortemente asimmetrica e può trasformare relazioni moltiplicative in pattern più semplici. Non è una manipolazione illegittima.

Diventa problematica quando non viene dichiarata oppure quando viene scelta soltanto perché rende il pattern più convincente.

La trasformazione cambia la distanza visiva tra i valori. Passare da 10 a 20 occupa lo stesso spazio del passaggio da 100 a 200 su una scala logaritmica, perché entrambi rappresentano un raddoppio.

Una figura trasformata dovrebbe quindi indicare chiaramente la scala e, quando l'interpretazione non è immediata, spiegare quale confronto venga favorito.

::: {.callout-note title="Trasformare non significa falsificare"}
La scala originale non è sempre la rappresentazione più informativa. L'onestà consiste nel dichiarare la trasformazione, motivarla e non confondere le distanze trasformate con quelle originali.
:::

## Il doppio asse può costruire somiglianze

Sovrapporre due serie con assi verticali differenti permette di modificarne separatamente scala e origine. Cambiando questi parametri, due linee possono apparire quasi parallele oppure molto diverse.

La somiglianza visiva può quindi essere in parte costruita dal grafico.

Se due variabili possiedono unità differenti, è spesso più trasparente collocarle in pannelli separati con lo stesso asse temporale. Se vengono standardizzate, la trasformazione deve essere dichiarata e il confronto va interpretato come andamento relativo, non come uguaglianza delle quantità.

Il doppio asse non è sempre vietato, ma richiede una ragione forte e una particolare cautela. Nell'EDA introduttiva, raramente è la scelta più chiara.

## Il colore deve codificare informazione

Il colore può distinguere gruppi, rappresentare un ordine o attirare l'attenzione su un elemento importante. Se viene usato senza uno scopo, aggiunge competizione visiva.

Un colore diverso per ogni osservazione non aiuta a comprendere una distribuzione. Una palette arcobaleno applicata a valori ordinati può creare confini percettivi arbitrari. Rosso e verde usati come unica distinzione possono essere difficili da leggere per una parte del pubblico.

La scelta dovrebbe seguire il significato:

- categorie senza ordine richiedono differenze riconoscibili ma non gerarchiche;
- valori ordinati richiedono una progressione percettiva;
- deviazioni rispetto a un riferimento possono richiedere due direzioni chiaramente distinguibili.

Questa breve articolazione è utile perché i tre casi corrispondono a funzioni informative diverse del colore.

Un controllo semplice consiste nell'immaginare la figura in scala di grigi. Se tutta l'informazione scompare, può essere necessario aggiungere posizione, forma, etichette o pannelli.

## Le etichette orientano l'interpretazione

Titoli e didascalie non sono elementi decorativi. Possono descrivere la domanda oppure anticipare una conclusione.

Confrontiamo:

> Effetto dell'intervento sullo stress

con:

> Distribuzione dei punteggi di stress nei due gruppi

Il primo titolo formula già una relazione causale. È appropriato soltanto se il disegno e l'analisi giustificano quell'interpretazione. Il secondo descrive ciò che la figura mostra direttamente.

Anche parole come *miglioramento*, *crollo*, *successo* o *fallimento* possono orientare emotivamente il lettore. Una figura esplorativa dovrebbe preferire un linguaggio descrittivo.

Le etichette degli assi devono inoltre indicare che cosa è stato misurato e, quando utile, l'unità o l'intervallo della scala. I nomi interni delle colonne raramente sono sufficienti per un lettore esterno.

## Esplorare e comunicare non sono la stessa attività

Durante l'EDA produciamo spesso molte figure. Proviamo scale, osserviamo sottogruppi, controlliamo singole osservazioni e confrontiamo rappresentazioni alternative. Questi grafici possono essere provvisori e ridondanti perché servono al ragionamento.

Una figura destinata al report ha una funzione diversa. Deve selezionare l'evidenza necessaria per una domanda e renderla leggibile senza richiedere una spiegazione orale.

La selezione finale non dovrebbe però cancellare le caratteristiche scomode emerse durante l'esplorazione. Se la distribuzione contiene forte sovrapposizione o valori insoliti, scegliere una figura che mostri soltanto le medie produce un racconto più semplice ma meno fedele.

Possiamo quindi distinguere:

$$
\text{grafico esplorativo}
=
\text{strumento per fare domande}
$$

$$
\text{grafico esplicativo}
=
\text{strumento per sostenere un'affermazione}
$$

Entrambi devono essere onesti, ma rispondono a esigenze differenti.

## Il grafico non sostituisce il disegno

Una linea discendente in un diagramma di dispersione mostra un'associazione osservata. Non stabilisce quale variabile venga prima, se esista una causa comune o se il pattern dipenda dalla selezione del campione.

Allo stesso modo, una differenza tra gruppi non diventa un effetto dell'intervento soltanto perché viene rappresentata con barre separate.

La figura rende visibile una struttura nei dati. L'interpretazione causale dipende dal disegno, dall'assegnazione, dalla misurazione e dalle assunzioni del modello.

Questa distinzione è particolarmente importante nei titoli generati dall'AI, che tendono talvolta a convertire associazioni in effetti o differenze osservate in miglioramenti.

## Controllare una figura prodotta dall'AI

Un assistente può generare rapidamente una figura elegante. Prima di valutarne l'estetica dobbiamo ricostruire le decisioni incorporate nel codice.

Dobbiamo sapere quale tabella viene usata, se sono stati applicati filtri, se le osservazioni sono state aggregate, quali valori mancanti non entrano nella figura e che cosa rappresentano assi, colori e segni.

Una richiesta iniziale utile è:

::: {.callout-tip title="Un prompt per una figura controllabile"}
> Ho un data frame chiamato `studenti`, con una riga per studente. Voglio confrontare la distribuzione di `stress` tra i livelli di `gruppo`.
>
> Proponi una figura `ggplot2` semplice che mostri le osservazioni individuali e una sintesi della distribuzione. Non aggregare prima i dati e non applicare filtri. Conta i valori osservati e mancanti per gruppo.
>
> Usa etichette descrittive e non causali. Spiega che cosa rappresenta ogni elemento e indica quali caratteristiche della distribuzione potrebbero rimanere nascoste.
:::

Dopo avere ricevuto la figura, possiamo chiedere un audit:

> Elenca tutte le decisioni grafiche contenute nel codice. Per ciascuna, spiega quale confronto facilita e quale informazione potrebbe rendere meno visibile.

Questo secondo passaggio è spesso più utile della richiesta generica di “migliorare il grafico”.

## Un protocollo di revisione

La valutazione finale può essere organizzata come una breve lettura narrativa.

Prima identifichiamo la domanda. Poi ricostruiamo quali dati entrano nella figura e che cosa rappresenta ogni segno. Osserviamo quale confronto venga richiesto al lettore e se scale, aggregazioni e colori lo rendano fedele. Infine formuliamo una frase su ciò che la figura mostra direttamente e una frase su ciò che non permette di concludere.

Il protocollo può essere riassunto così:

$$
\text{domanda}
\longrightarrow
\text{dati rappresentati}
\longrightarrow
\text{compito percettivo}
\longrightarrow
\text{possibile conclusione}
\longrightarrow
\text{limite}.
$$

Non serve una checklist molto lunga se questa sequenza viene applicata con attenzione.

## Riflessioni conclusive {.unnumbered .unlisted}

Una buona visualizzazione non è necessariamente elaborata. È una rappresentazione nella quale il confronto importante risulta facile e le informazioni necessarie per giudicarlo non vengono nascoste.

La posizione e la lunghezza su scale comuni sono generalmente più leggibili di angoli, aree e volumi. Le sole medie possono essere insufficienti quando dispersione, sovrapposizione e numerosità fanno parte della domanda. Assi, trasformazioni e colori devono avere una funzione dichiarata e non devono costruire un'impressione sproporzionata rispetto ai dati.

Nell'EDA il grafico serve anche a scoprire problemi e generare nuove domande. Nel report serve a sostenere un'affermazione. Il passaggio dalla prima funzione alla seconda richiede selezione, ma non deve cancellare la complessità rilevante.

L'AI può produrre codice e alternative visive. Il ricercatore rimane responsabile della domanda, dei dati rappresentati e dell'interpretazione suggerita dalla figura.

## Esercizi {.unnumbered .unlisted}

1. Scegli una figura da un articolo o da un report. Descrivi la domanda a cui sembra rispondere, il confronto richiesto al lettore e una caratteristica dei dati che potrebbe non essere visibile.

2. Confronta il grafico delle sole medie con quello che mostra punti e boxplot. Scrivi una frase che il primo consente di formulare e due domande a cui soltanto il secondo permette di rispondere.

3. Ricostruisci il grafico delle barre con asse troncato usando un asse che parta da zero. Spiega perché la differenza numerica non cambia mentre cambia la sua impressione visiva.

4. Una percentuale del 50% deriva da 2 casi su 4. Come modificheresti la figura o la didascalia per rendere visibile il denominatore?

5. Un grafico usa un colore per il gruppo, una forma per il genere e pannelli per l'anno di corso. Quale domanda dovrebbe giustificare ciascuna codifica? Quando la figura diventerebbe troppo frammentata?

6. Un assistente AI propone il titolo «L'intervento riduce lo stress». Quali informazioni sul disegno e sull'analisi servono prima di accettarlo? Proponi un titolo puramente descrittivo.

7. Descrivi una situazione in cui una scala logaritmica migliorerebbe la leggibilità. Indica che cosa dovrebbe essere dichiarato al lettore.

8. Formula un prompt che chieda all'AI due rappresentazioni alternative della stessa domanda e un confronto esplicito tra ciò che ciascuna rende visibile e ciò che nasconde.

::: {.callout-tip title="Soluzioni" collapse="true"}
1. La risposta deve distinguere lo scopo dichiarato dalla struttura effettivamente visibile. Una figura di medie, per esempio, può rispondere al confronto dei centri ma non mostrare sovrapposizione e forma delle distribuzioni.

2. Il primo consente di dire quale gruppo possiede la media più elevata. Il secondo permette anche di osservare quanto i gruppi si sovrappongano e se la differenza dipenda da pochi valori o da uno spostamento più generale.

3. I valori rimangono 52 e 56. Con origine zero, la differenza occupa una parte minore della scala e appare proporzionata alla grandezza complessiva delle quantità.

4. Riporterei i conteggi insieme alle percentuali, mostrerei direttamente i quattro casi quando possibile oppure inserirei `2/4` nella didascalia o nell'etichetta.

5. Il colore dovrebbe sostenere un confronto tra gruppi, la forma un confronto tra generi e i pannelli un confronto tra anni. Se alcune combinazioni contengono pochi casi o la domanda non richiede tutte queste distinzioni, la frammentazione ostacola la lettura.

6. Servono almeno un disegno che identifichi l'effetto, una definizione temporale appropriata e un'analisi coerente. Un titolo descrittivo è: «Distribuzione dei punteggi di stress nei gruppi controllo e intervento».

7. È utile, per esempio, per tempi o concentrazioni che variano su più ordini di grandezza. L'asse deve dichiarare la trasformazione e il testo deve spiegare che distanze uguali rappresentano rapporti, non differenze assolute uguali.

8. Il prompt deve specificare domanda, dati e variabili; chiedere due figure semplici; vietare filtri o aggregazioni non dichiarati; richiedere per ciascuna un'analisi del compito percettivo, dell'informazione conservata e di quella perduta.
:::

::: {.callout-note title="Punti chiave" collapse="true"}
- Un grafico è una selezione, non una copia neutrale dei dati.
- La scelta della figura parte dal confronto che il lettore deve compiere.
- Posizioni e lunghezze su una scala comune sono generalmente facili da confrontare.
- Una sintesi corretta può nascondere distribuzione, sovrapposizione e numerosità.
- Assi e trasformazioni modificano l'impressione visiva e devono essere motivati.
- Il colore deve rappresentare informazione, non soltanto decorare.
- Un grafico esplorativo genera domande; un grafico esplicativo sostiene un'affermazione.
- La visualizzazione non sostituisce le condizioni necessarie per un'interpretazione causale.
- L'AI deve rendere esplicite le decisioni incorporate nella figura.
- La revisione deve terminare distinguendo ciò che la figura mostra da ciò che non permette di concludere.
:::

::: {.callout-note title="Ambiente di sviluppo" collapse="true"}
Il capitolo usa `dplyr` e `ggplot2`. Le informazioni sulla sessione possono essere ottenute con:

```{r}
#| echo: true

sessionInfo()
```
:::
