---
title: "Principi della visualizzazione dei dati"
subtitle: "Grafici chiari, onesti e utili per l'EDA"
---

::: {.callout-note appearance="minimal"}
Un grafico non è una semplice decorazione. È un modo per pensare con i dati.

In un'analisi esplorativa dei dati, una buona visualizzazione aiuta a individuare distribuzioni, confronti, relazioni, valori inattesi e possibili errori. Una cattiva visualizzazione, invece, può nascondere proprio ciò che dovremmo controllare.

In questo capitolo non impareremo nuove tecniche di programmazione.  La sintassi di `ggplot2` è stata introdotta nella parte dedicata a R. Qui ci concentriamo su una domanda più importante: **Quale grafico più è adatto alla domanda che stiamo ponendo ai dati?**
:::

## Perché visualizzare i dati

Le statistiche riassuntive sono utili, ma non bastano. Una media, una deviazione standard o una correlazione possono dare l'impressione di aver compreso i dati, anche quando la distribuzione è asimmetrica, presenta valori estremi, mostra sottogruppi o suggerisce relazioni non lineari.

Prima di scegliere un riassunto numerico, è meglio guardare i dati.

::: {.callout-tip title="Idea guida"}
Un grafico utile non deve necessariamente essere spettacolare. Deve aiutare a rispondere a una domanda precisa senza distorcere ciò che i dati permettono di dire.
:::

Nel contesto di questo modulo, la visualizzazione serve soprattutto a quattro scopi:

1. **controllare i dati**, per individuare valori mancanti, errori, codifiche inattese e outlier;
2. **descrivere le variabili**, osservando distribuzioni, frequenze e differenze tra gruppi;
3. **esplorare relazioni**, prima di calcolare coefficienti o stimare modelli;
4. **comunicare risultati**, rendendo trasparente ciò che è stato osservato.

## Un piccolo dataset didattico

Useremo un esempio semplice, coerente con i capitoli precedenti. Immaginiamo di avere dei dati relativi agli studenti universitari, con misure di stress accademico, qualità del sonno e sintomi depressivi.

```{r}
#| label: setup-visualization-principles
#| message: false
#| warning: false

library(dplyr)
library(ggplot2)
library(tibble)

set.seed(123)

eda_studenti <- tibble(
  id = 1:120,
  gruppo = rep(c("Controllo", "Intervento"), each = 60),
  stress = c(
    rnorm(60, mean = 61, sd = 10),
    rnorm(60, mean = 54, sd = 11)
  ),
  sonno = 8.2 - 0.045 * stress + rnorm(120, 0, 0.7),
  depressione = 5 + 0.22 * stress - 0.70 * sonno + rnorm(120, 0, 3)
) |>
  mutate(
    stress = round(stress, 1),
    sonno = round(pmax(pmin(sonno, 10), 3), 1),
    depressione = round(pmax(depressione, 0), 1)
  )
```

```{r}
#| label: data-preview-visualization-principles
head(eda_studenti)
```

Questo dataset è artificiale, ma abbastanza realistico da poter discutere i principi generali. L'obiettivo non è ottenere una conclusione sostanziale, ma imparare a costruire grafici che aiutino a controllare e comprendere i dati.

## Tre principi pratici

La letteratura sulla visualizzazione dei dati è molto ampia. Per questo modulo, possiamo ridurla a tre principi operativi.

### 1. Fedeltà ai dati

Un grafico deve rappresentare i dati in modo fedele. Non dovrebbe nascondere distribuzioni, valori estremi, numerosità diverse tra gruppi o trasformazioni di scala.

Domande da porsi:

- il grafico mostra i dati osservati o solo un riassunto?
- la scala degli assi è dichiarata?
- sono visibili eventuali outlier?
- il grafico suggerisce differenze più grandi o più piccole di quelle reali?

### 2. Chiarezza percettiva

Non tutti i modi di rappresentare un numero sono ugualmente leggibili. Le persone confrontano bene posizioni e lunghezze; confrontano molto peggio angoli, aree e volumi.

Per questo motivo, quando l'obiettivo è confrontare delle quantità, in genere sono preferibili:

- punti su una scala comune;
- barre ordinate;
- linee per serie temporali;
- boxplot o punti individuali per confrontare le distribuzioni.

Sono invece da usare con cautela:

- grafici a torta;
- grafici tridimensionali;
- bolle molto grandi;
- doppio asse verticale;
- colori usati come unica fonte di informazione.

### 3. Onestà interpretativa

Un grafico può essere tecnicamente corretto, ma comunque fuorviante. Ciò accade quando il grafico induce il lettore a trarre una conclusione più forte di quella giustificata dai dati.

Esempi comuni:

- un grafico suggerisce una causalità laddove c'è solo un'associazione;
- un asse troncato amplifica una piccola differenza;
- due serie sovrapposte su assi diversi sembrano correlate;
- una media nasconde distribuzioni molto diverse;
- i colori o le etichette possono orientare l'interpretazione in modo emotivo.

::: {.callout-important title="Responsabilità di chi costruisce il grafico"}
Chi produce un grafico non è responsabile solo del codice, ma anche dell'interpretazione che il grafico stesso suggerisce.
:::

## Scegliere il grafico in base alla domanda

La scelta del grafico deve partire dalla domanda esplorativa e non dal desiderio di usare una tecnica particolare.

| Domanda | Grafico utile | Cosa controllare |
|---|---|---|
| Quanti casi ci sono in ogni categoria? | barre | categorie ordinate, etichette chiare |
| Com'è distribuita una variabile numerica? | istogramma, densità, boxplot | asimmetria, valori estremi, multimodalità |
| Due gruppi differiscono? | punti + boxplot, violin plot | sovrapposizione, numerosità, outlier |
| Due variabili variano insieme? | scatterplot | forma della relazione, sottogruppi, outlier |
| Una variabile cambia nel tempo? | line plot | scala temporale, unità osservate, trend individuali |

## Mostrare la distribuzione, non solo la media

Un errore molto frequente è quello di mostrare soltanto una media per gruppo. Questo è problematico, perché gruppi con la stessa media possono avere distribuzioni molto diverse.

```{r}
#| label: fig-mean-only-problem
#| fig-cap: "Una media per gruppo nasconde la distribuzione dei dati."
#| fig-width: 8
#| fig-height: 4
#| warning: false
#| message: false

media_stress <- eda_studenti |>
  group_by(gruppo) |>
  summarise(media = mean(stress), .groups = "drop")

ggplot(media_stress, aes(x = gruppo, y = media)) +
  geom_col(width = 0.55) +
  labs(
    x = NULL,
    y = "Stress medio",
    title = "Grafico poco informativo",
    subtitle = "La media non mostra dispersione, sovrapposizione e outlier"
  ) +
  theme_minimal()
```

Questo grafico non è sbagliato in senso stretto, ma è povero: comunica un solo numero e nasconde quasi tutto il resto.

Una versione più informativa mostra anche i dati osservati.

```{r}
#| label: fig-show-observed-data
#| fig-cap: "Mostrare i punti aiuta a valutare distribuzione, sovrapposizione e valori estremi."
#| fig-width: 8
#| fig-height: 4.5
#| warning: false
#| message: false

ggplot(eda_studenti, aes(x = gruppo, y = stress)) +
  geom_jitter(width = 0.12, alpha = 0.45, size = 1.8) +
  geom_boxplot(width = 0.35, outlier.shape = NA, alpha = 0.25) +
  labs(
    x = NULL,
    y = "Stress accademico",
    title = "Grafico più informativo",
    subtitle = "I dati individuali rendono visibile la variabilità entro ciascun gruppo"
  ) +
  theme_minimal()
```

Questo secondo grafico non sostituisce l'analisi statistica. Tuttavia, aiuta a capire meglio cosa dovrà spiegare un eventuale modello.

## Grafici fuorvianti comuni

### Grafici a barre con errore standard

I grafici a barre con errore standard sono molto diffusi in psicologia, ma spesso non sono adatti all'EDA. Mostrano la media e la misura di incertezza o variabilità, ma nascondono la distribuzione dei dati.

Sono particolarmente problematici quando:

- il campione è piccolo;
- la distribuzione è asimmetrica.
- ci sono outlier;
- i gruppi hanno numerosità diverse;
- la sovrapposizione tra i gruppi è rilevante.

Quando possibile, è meglio mostrare i dati individuali e una sintesi robusta.

::: {.callout-tip title="Regola pratica"}
Se il grafico serve per esplorare i dati, prova a mostrare i dati osservati. Se mostri solo le medie, spiega cosa stai nascondendo.
:::

### Grafici a torta

I grafici a torta costringono il lettore a confrontare angoli e aree. Questo è difficile, soprattutto quando le categorie sono più di due o tre.

Confrontiamo due rappresentazioni della stessa informazione.

```{r}
#| label: fig-pie-vs-bars-simple
#| fig-cap: "Le barre ordinate rendono il confronto più chiaro di un grafico a torta."
#| fig-width: 9
#| fig-height: 4
#| warning: false
#| message: false

frequenze <- tibble(
  livello = c("Basso", "Medio", "Alto"),
  n = c(28, 63, 29)
) |>
  mutate(livello = factor(livello, levels = c("Basso", "Medio", "Alto")))

p_torta <- ggplot(frequenze, aes(x = "", y = n, fill = livello)) +
  geom_col(width = 1) +
  coord_polar(theta = "y") +
  labs(title = "Grafico a torta", fill = "Stress") +
  theme_void()

p_barre <- ggplot(frequenze, aes(x = livello, y = n)) +
  geom_col(width = 0.65) +
  labs(title = "Barre ordinate", x = "Livello di stress", y = "Numero di studenti") +
  theme_minimal()

p_torta
p_barre
```

Nel secondo grafico, il confronto è più diretto: basta confrontare le lunghezze su una scala comune.

### Assi troncati

Un asse troncato può essere legittimo in alcuni casi, ma deve essere dichiarato chiaramente. Nei grafici a barre, troncare l'asse verticale è spesso fuorviante, in quanto la lunghezza della barra viene interpretata come proporzionale al valore.

```{r}
#| label: fig-truncated-axis-example
#| fig-cap: "Un asse troncato può amplificare visivamente differenze modeste."
#| fig-width: 7
#| fig-height: 4
#| warning: false
#| message: false

confronto <- tibble(
  gruppo = c("A", "B"),
  media = c(52, 56)
)

ggplot(confronto, aes(x = gruppo, y = media)) +
  geom_col(width = 0.55) +
  coord_cartesian(ylim = c(50, 57)) +
  labs(
    x = NULL,
    y = "Punteggio medio",
    title = "Attenzione agli assi troncati",
    subtitle = "La differenza appare più grande perché l'asse non parte da zero"
  ) +
  theme_minimal()
```

Il problema non è che il grafico sia sempre vietato. Il problema è che il lettore deve capire subito che la scala è stata ristretta.

### Doppio asse verticale

I grafici con due assi verticali permettono di sovrapporre serie misurate su scale diverse. Il rischio è che due linee sembrino collegate solo perché le scale sono state scelte in modo opportuno.

Per confrontare variabili su scale diverse, di solito è meglio:

- usare pannelli separati;
- standardizzare le variabili;
- dichiarare esplicitamente che le scale non sono confrontabili;
- evitare di suggerire causalità o correlazione da una semplice somiglianza visiva.

### Effetti tridimensionali

Gli effetti tridimensionali sono raramente utili nei grafici EDA. Spesso, invece, deformano le lunghezze e le aree, rendono meno leggibili i valori e attirano l'attenzione sulla forma del grafico piuttosto che sui dati.

Regola pratica: se la terza dimensione non rappresenta una variabile, non serve.

## Colore: usare poco, usare bene

Il colore può aiutare a distinguere gruppi, indicare un ordine o evidenziare un valore importante. Ma può anche confondere.

Tre usi frequenti:

1. **Categorie distinte**: colori diversi per gruppi senza ordine naturale.
2. **Valori ordinati**: gradiente chiaro-scuro per quantità crescenti.
3. **Deviazioni da un riferimento**: due colori divergenti intorno a un valore centrale.

Errori comuni:

- usare troppi colori;
- usare il colore solo come elemento decorativo.
- usare solo il rosso e il verde come distinzione;
- usare palette arcobaleno per dati ordinati;
- non verificare la comprensibilità del grafico in scala di grigi.

::: {.callout-tip title="Controllo rapido"}
Se il grafico diventa incomprensibile senza colori, probabilmente il colore svolge un lavoro eccessivo. Usa anche la posizione, la forma, le etichette o i pannelli.
:::

## Trasformazioni di scala

Le trasformazioni di scala possono essere utili. Una scala logaritmica, per esempio, può rendere leggibili variabili molto asimmetriche o relazioni moltiplicative.

Tuttavia, ogni trasformazione deve sempre essere dichiarata. In caso contrario, può diventare una forma di manipolazione visiva.

Una trasformazione è ragionevole quando:

- rende visibile un pattern che nella scala originale era nascosto;
- è coerente con la natura della variabile;
- è chiaramente indicata negli assi o nella didascalia.
- non viene utilizzata per far sembrare più forte una conclusione.

::: {.callout-caution title="Da ricordare"}
Una scala trasformata non è sbagliata. È sbagliato usarla senza spiegarla.
:::

## Usare l'AI con criterio

Gli strumenti di IA possono produrre rapidamente il codice per i grafici, suggerire palette di colori, correggere gli errori sintattici e proporre alternative. Questo è utile, ma non esime dalla responsabilità di valutare il grafico.

Quando l'AI propone un grafico, è sempre necessario controllare:

- le variabili usate esistono davvero nel dataset?
- il grafico è adatto al tipo di variabile?
- sono stati eliminati i casi con valori mancanti? Quanti?
- il grafico mostra i dati o solo i loro riassunti?
- le scale sono oneste e dichiarate?
- il titolo interpreta correttamente il risultato?
- il grafico suggerisce una causalità laddove c'è solo un'associazione?

::: {.callout-important title="Prompt utile"}
Dopo aver chiesto all'AI di produrre un grafico, chiedi anche:

> Spiega riga per riga che cosa fa questo codice e indica tre possibili modi in cui il grafico potrebbe essere fuorviante.
:::

## Checklist per valutare un grafico

Prima di includere un grafico in un report, usa questa checklist.

::: {.callout-tip title="Checklist"}

### Domanda

- [ ] Il grafico risponde a una domanda chiara?
- [ ] Il titolo aiuta a capire che cosa guardare?
- [ ] Le variabili sono nominate in modo comprensibile?

### Dati

- [ ] Il grafico mostra i dati osservati quando è utile farlo?
- [ ] Sono visibili outlier o valori inattesi?
- [ ] La numerosità dei gruppi è chiara o ricavabile?
- [ ] I valori mancanti sono stati gestiti in modo documentato?

### Forma grafica

- [ ] Il tipo di grafico è adatto al tipo di variabile?
- [ ] Le categorie sono ordinate in modo sensato?
- [ ] Le scale sono dichiarate e non fuorvianti?
- [ ] Si evitano effetti tridimensionali, doppio asse e decorazioni inutili?

### Interpretazione

- [ ] Il grafico non suggerisce causalità senza disegno adeguato?
- [ ] Le trasformazioni di scala sono dichiarate?
- [ ] Il colore non è l'unico modo per distinguere informazioni importanti?
- [ ] Il grafico rimane comprensibile anche senza spiegazioni orali?

:::

## Cosa portare al capitolo successivo

Una buona visualizzazione non serve solo a comunicare risultati già noti. È utile anche per decidere quali riassunti numerici sono più appropriati.

Prima di calcolare la media, la mediana, la deviazione standard o gli intervalli, dobbiamo chiederci:

- la distribuzione è simmetrica o asimmetrica?
- ci sono valori estremi?
- i gruppi hanno forme simili o diverse?
- Un singolo numero riassume davvero ciò che vediamo?

Il capitolo successivo utilizzerà queste domande per discutere la tendenza centrale e la variabilità.

## Esercizi {.unnumbered .unlisted}

::: {.callout-important title="Esercizio 1: leggere un grafico"}
Scegli un grafico prodotto in un report, in un articolo o online.

Rispondi:

1. Qual è la domanda a cui il grafico dovrebbe rispondere?
2. Quali variabili sono rappresentate?
3. Che tipo di confronto viene richiesto al lettore?
4. Il grafico mostra i dati o solo un riassunto?
5. C'è qualcosa che potrebbe indurre a un'interpretazione eccessiva?
:::

::: {.callout-important title="Esercizio 2: migliorare un grafico"}
Prendi un grafico a barre con una media per gruppo.

Costruisci una versione più informativa che mostri anche:

1. i dati individuali;
2. una sintesi della distribuzione;
3. etichette chiare degli assi;
4. un titolo che descriva la domanda, non solo la variabile.

Scrivi due frasi per spiegare perché la nuova versione è migliore.
:::

::: {.callout-important title="Esercizio 3: controllare un grafico prodotto con AI"}
Chiedi a uno strumento di AI di produrre un grafico per confrontare due gruppi.

Poi valuta il risultato con la checklist del capitolo. In particolare, controlla:

1. se il codice usa le variabili corrette;
2. se il grafico è adatto alla domanda;
3. se i dati mancanti sono gestiti in modo esplicito;
4. se il titolo o la descrizione suggeriscono una conclusione troppo forte.
:::
