# Distribuzione, posizione e variabilità {#sec-central-tendency-variability}

::: {.callout-note title="In sintesi"}
**Da sapere**  Una distribuzione descrive l'insieme dei valori osservati e il modo in cui le osservazioni si ripartiscono tra quei valori. Media e mediana descrivono dove si colloca il centro; deviazione standard, intervallo interquartile e MAD descrivono quanto i valori siano dispersi. Nessun singolo numero sostituisce la distribuzione.

**Da saper fare**  Leggere una distribuzione come forma, posizione e dispersione; distinguere media e mediana; ricostruire il calcolo della deviazione standard a partire dagli scarti dalla media; interpretare la deviazione standard nell'unità originale della variabile; riconoscere quando media e deviazione standard sono riassunti poco informativi.
:::

## Introduzione {.unnumbered .unlisted}

Questo è il capitolo centrale della Parte dedicata alla statistica descrittiva. Le idee introdotte qui ritorneranno nei grafici, nella distribuzione normale, nella standardizzazione, nei modelli statistici e nell'inferenza.

La difficoltà principale non consiste nel calcolare una media o una deviazione standard. R esegue questi calcoli immediatamente. La difficoltà consiste nel comprendere **che cosa viene riassunto** e **che cosa il riassunto lascia fuori**.

Quando diciamo che una variabile ha media 6, non stiamo ancora descrivendo come siano distribuiti i valori. Potrebbero essere tutti vicini a 6, oppure potrebbero dividersi tra valori molto bassi e molto alti. La stessa media può quindi corrispondere a situazioni psicologicamente molto differenti.

Per descrivere una variabile dobbiamo rispondere a tre domande collegate:

> Quali valori compaiono e con quale frequenza?

> Dove si colloca il centro dei valori?

> Quanto i valori sono distanti tra loro e dal centro?

La prima domanda riguarda la **distribuzione**. La seconda riguarda la **posizione** o tendenza centrale. La terza riguarda la **dispersione** o variabilità.

::: {.callout-tip title="Prerequisiti"}
Il capitolo sviluppa le idee introdotte in @sec-univariate. Presuppone inoltre che valori impossibili, codici speciali e duplicazioni siano già stati controllati come discusso in @sec-data-cleaning.
:::

## Panoramica del capitolo {.unnumbered .unlisted}

Cominceremo dal significato di distribuzione, perché media e deviazione standard hanno senso soltanto come descrizioni di una distribuzione. Vedremo poi moda, mediana e media. La deviazione standard verrà costruita passo per passo a partire dagli scarti dalla media. Infine confronteremo range, IQR, deviazione standard e MAD e chiariremo quando ciascun riassunto sia informativo.

::: {.callout-note title="Preparazione del notebook"}
Gli esempi usano `dplyr` e `ggplot2`. Il dataset è simulato e contiene una riga per studente.

```{r}
#| label: loc-scale-setup
#| message: false
#| warning: false

library(dplyr)
library(ggplot2)

set.seed(1234)

studenti <- data.frame(
  id = 1:80,
  stress = round(
    pmin(
      pmax(
        rnorm(
          80,
          mean = 6.2,
          sd = 1.5
        ),
        1
      ),
      10
    ),
    1
  ),
  sonno_qualita = round(
    pmin(
      pmax(
        rnorm(
          80,
          mean = 6.5,
          sd = 1.3
        ),
        1
      ),
      10
    ),
    1
  ),
  ore_sonno = round(
    pmin(
      pmax(
        rnorm(
          80,
          mean = 7.1,
          sd = .9
        ),
        4
      ),
      10
    ),
    1
  )
)

studenti$ore_sonno[c(4, 17)] <-
  c(4.1, 9.8)

studenti$stress[c(22, 49)] <-
  c(9.7, 9.9)
```
:::

## Che cosa significa distribuzione?

Nel linguaggio quotidiano, *distribuire* significa ripartire qualcosa. In statistica, una distribuzione descrive come le osservazioni sono ripartite tra i valori possibili di una variabile.

Consideriamo sette valori relativi alle ore di sonno:

```{r}
#| label: distribution-small-example

sonno_a <- c(
  6.2, 6.5, 6.8,
  7.0,
  7.2, 7.5, 7.8
)

sonno_a
```

La distribuzione non è soltanto l'elenco dei numeri. Comprende il loro ordine, la frequenza con cui compaiono, la zona in cui si concentrano e le distanze che li separano.

Per una variabile con pochi valori possibili, una tabella di frequenza può descrivere direttamente la distribuzione. Per una variabile numerica con molti valori, un istogramma o un grafico a punti ne rende visibile la struttura.

```{r}
#| label: fig-sleep-distribution
#| fig-cap: "Distribuzione delle ore di sonno nel campione didattico."

ggplot(
  studenti,
  aes(x = ore_sonno)
) +
  geom_histogram(
    binwidth = .5,
    boundary = 0,
    na.rm = TRUE
  ) +
  labs(
    x = "Ore di sonno",
    y = "Numero di studenti"
  )
```

Nel grafico possiamo osservare dove si concentra la maggior parte dei valori, quanto ampia sia la regione occupata e se esistano code, vuoti o osservazioni lontane dalle altre.

La distribuzione empirica riguarda il campione osservato. Non deve essere confusa con una distribuzione teorica, come la distribuzione normale, che è un modello matematico. Nel capitolo successivo useremo un modello per rappresentare alcune distribuzioni; qui impariamo prima a leggere ciò che i dati mostrano.

::: {.callout-important title="La distribuzione è l'oggetto, le statistiche sono riassunti"}
Media, mediana e deviazione standard non sono caratteristiche isolate. Sono numeri calcolati su una distribuzione. Per interpretarli dobbiamo sapere quale forma di dati stanno riassumendo.
:::

## Stessa posizione, dispersione differente

Consideriamo due gruppi di cinque studenti:

```{r}
#| label: same-mean-data

gruppo_compatto <- c(
  6.5, 6.8, 7.0, 7.2, 7.5
)

gruppo_disperso <- c(
  4.0, 5.5, 7.0, 8.5, 10.0
)

data.frame(
  gruppo = rep(
    c("compatto", "disperso"),
    each = 5
  ),
  ore_sonno = c(
    gruppo_compatto,
    gruppo_disperso
  )
)
```

Entrambi hanno media pari a 7 ore:

```{r}
#| label: same-mean-summary

data.frame(
  gruppo = c(
    "compatto",
    "disperso"
  ),
  media = c(
    mean(gruppo_compatto),
    mean(gruppo_disperso)
  ),
  deviazione_standard = c(
    sd(gruppo_compatto),
    sd(gruppo_disperso)
  )
)
```

Nel primo gruppo, quasi tutti dormono intorno a sette ore. Nel secondo, sette ore rappresenta il punto centrale di valori molto distanti tra loro. La media è identica, ma le distribuzioni non raccontano la stessa situazione.

Questa è la ragione per cui una misura di posizione deve essere accompagnata da una misura di dispersione.

## Posizione: dove si colloca il centro?

Un centro è un modo di rappresentare molti valori con un solo numero. Moda, mediana e media definiscono il centro in modi differenti.

### La moda

La **moda** è il valore o la categoria che compare più frequentemente.

Se chiediamo quale strategia venga usata più spesso per gestire lo stress, la moda identifica la risposta più comune:

```{r}
#| label: loc-scale-mode-example

strategie <- c(
  "studio", "sonno", "sport",
  "studio", "amici", "studio",
  "sport", "sonno", "studio",
  "amici", "studio"
)

table(strategie)
```

La moda ha senso anche per variabili puramente categoriali, per le quali non esistono distanze numeriche interpretabili. Può tuttavia essere poco stabile: piccoli cambiamenti nei dati possono modificare la categoria più frequente.

### La mediana

Per trovare la **mediana**, ordiniamo i valori e individuiamo la posizione centrale.

Nel vettore:

```r
6.2, 6.5, 6.8, 7.0, 7.2, 7.5, 7.8
```

il valore centrale è 7.0. Tre osservazioni sono inferiori e tre sono superiori.

```{r}
#| label: loc-scale-median-example

median(sonno_a)
```

Se il numero delle osservazioni è pari, non esiste una singola posizione centrale. R calcola la media dei due valori centrali.

La mediana dipende soprattutto dall'ordine. Se il valore massimo passa da 7.8 a 15, la posizione centrale non cambia. Per questa ragione la mediana è detta **robusta** rispetto a pochi valori estremi.

Dire che la mediana è 7 significa che almeno metà dei valori è minore o uguale a 7 e almeno metà è maggiore o uguale a 7. Non significa che la maggior parte delle persone abbia esattamente valore 7.

### La media

La **media aritmetica** si ottiene sommando tutti i valori e dividendo per il numero delle osservazioni:

$$
\bar{x} = \frac{1}{n}\sum_{i=1}^{n} x_i.
$$

Nel simbolo $\bar{x}$, la barra indica la media campionaria. Il simbolo $n$ rappresenta il numero di osservazioni; $x_i$ indica il valore della generica osservazione $i$.

Per `sonno_a`:

```{r}
#| label: loc-scale-mean-example

mean(sonno_a)
```

La formula può essere letta in linguaggio naturale:

> Somma tutte le ore osservate e distribuisci il totale in parti uguali tra le persone.

Questa interpretazione suggerisce un'immagine utile. La media è il valore che avremmo se il totale venisse redistribuito in modo uniforme. È anche il **punto di equilibrio** della distribuzione.

A differenza della mediana, la media usa l'ampiezza di ogni valore. Se una singola osservazione diventa molto grande, aumenta anche il totale da distribuire e la media si sposta.

## Media e mediana reagiscono diversamente agli estremi

Confrontiamo due insiemi quasi identici:

```{r}
#| label: loc-scale-outlier-center

sonno_senza_estremo <- c(
  6.2, 6.5, 6.8,
  7.0,
  7.1, 7.3, 7.5
)

sonno_con_estremo <- c(
  6.2, 6.5, 6.8,
  7.0,
  7.1, 7.3, 12.0
)

data.frame(
  scenario = c(
    "senza valore estremo",
    "con valore estremo"
  ),
  media = c(
    mean(sonno_senza_estremo),
    mean(sonno_con_estremo)
  ),
  mediana = c(
    median(sonno_senza_estremo),
    median(sonno_con_estremo)
  )
)
```

La media cambia perché il valore 12 aggiunge una quantità elevata al totale. La mediana cambia poco o non cambia perché il valore estremo rimane comunque all'ultima posizione.

Non dobbiamo concludere che la media sia “sbagliata”. La media rende visibile l'effetto quantitativo del valore estremo; la mediana rende visibile la posizione centrale senza lasciarsi trascinare dalla sua ampiezza.

La scelta dipende quindi da ciò che vogliamo descrivere e dalla forma della distribuzione.

## Dispersione: quanto differiscono i valori?

La dispersione descrive quanto spazio occupa la distribuzione e quanto i valori siano differenti tra loro.

Nel gruppo compatto, la media 7 rappresenta abbastanza bene quasi tutti gli studenti. Nel gruppo disperso, la stessa media nasconde esperienze molto differenti. La dispersione esprime questa differenza.

Esistono più misure perché “quanto sono sparsi i dati?” può essere definito in modi diversi.

## Il range: la larghezza totale

Il **range** è la differenza tra il valore massimo e il valore minimo:

$$
\text{range} = \max(x) - \min(x).
$$

```{r}
#| label: loc-scale-range-example

range(studenti$ore_sonno)

diff(
  range(studenti$ore_sonno)
)
```

Se il minimo è 4.1 e il massimo è 9.8, il range è 5.7 ore. La distribuzione osservata occupa quindi un intervallo totale di 5.7 ore.

Il range è immediato, ma dipende soltanto da due osservazioni. Se cambia il valore più alto o quello più basso, il range può cambiare molto anche quando tutte le altre osservazioni rimangono identiche.

## Quartili e intervallo interquartile

Dopo avere ordinato i valori, i quartili individuano alcune posizioni della distribuzione. Il primo quartile $Q_1$ lascia circa il 25% delle osservazioni al di sotto; la mediana lascia il 50%; il terzo quartile $Q_3$ lascia circa il 75%.

L'**intervallo interquartile**, o IQR, è:

$$
IQR = Q_3 - Q_1.
$$

```{r}
#| label: loc-scale-iqr-example

quantile(
  studenti$ore_sonno,
  probs = c(.25, .50, .75)
)

IQR(studenti$ore_sonno)
```

L'IQR descrive l'ampiezza della metà centrale delle osservazioni. Ignora l'ampiezza esatta del 25% più basso e del 25% più alto; per questo è meno sensibile ai valori estremi rispetto al range.

Se $Q_1 = 6.5$ e $Q_3 = 7.7$, l'IQR è 1.2 ore. Possiamo dire che la metà centrale degli studenti si distribuisce in un intervallo ampio 1.2 ore.

## Dalla distanza alla deviazione standard

La deviazione standard viene spesso presentata come una formula da applicare. È più utile costruirne il significato passo per passo.

Consideriamo tre valori:

```{r}
#| label: sd-three-values

x <- c(4, 6, 8)

mean(x)
```

La media è 6. Ora calcoliamo la distanza con segno di ogni valore dalla media:

$$
d_i = x_i - \bar{x}.
$$

Gli scarti sono:

| Valore $x_i$ | Media $\bar{x}$ | Scarto $x_i-\bar{x}$ |
|---:|---:|---:|
| 4 | 6 | -2 |
| 6 | 6 | 0 |
| 8 | 6 | 2 |

Uno scarto negativo indica un valore sotto la media; uno scarto positivo indica un valore sopra la media.

Se sommiamo gli scarti, otteniamo sempre zero:

$$
\sum_{i=1}^{n}(x_i-\bar{x}) = 0.
$$

Nel nostro esempio, $-2 + 0 + 2 = 0$. Questo accade perché la media è il punto di equilibrio. Gli scarti negativi e positivi si compensano.

La semplice media degli scarti non può quindi misurare la dispersione: sarebbe zero anche per dati molto dispersi.

## Perché eleviamo gli scarti al quadrato?

Per impedire la compensazione tra segni, eleviamo ogni scarto al quadrato:

| Valore $x_i$ | Scarto | Scarto al quadrato |
|---:|---:|---:|
| 4 | -2 | 4 |
| 6 | 0 | 0 |
| 8 | 2 | 4 |

I quadrati sono sempre non negativi. Inoltre, gli scarti grandi ricevono un peso maggiore: uno scarto di 4 contribuisce quattro volte più di uno scarto di 2 elevato al quadrato, perché $4^2=16$ e $2^2=4$.

Questo comportamento è utile in molti modelli statistici, ma rende la deviazione standard sensibile ai valori estremi.

## La varianza: scarto quadratico medio

La **varianza campionaria** è:

$$
s^2 = \frac{1}{n-1}\sum_{i=1}^{n}(x_i - \bar{x})^2.
$$

La formula contiene quattro operazioni:

1. calcolare la media;
2. calcolare lo scarto di ogni valore dalla media;
3. elevare gli scarti al quadrato e sommarli;
4. dividere la somma per $n-1$.

Nel nostro esempio, la somma degli scarti quadratici è:

$$
4 + 0 + 4 = 8.
$$

Poiché $n=3$, dividiamo per $n-1=2$:

$$
s^2 = \frac{8}{2} = 4.
$$

In R:

```{r}
#| label: loc-scale-var-example

var(x)
```

La varianza è espressa in unità al quadrato. Se i dati sono ore, la varianza è in ore quadrate. Questa unità non ha un'interpretazione quotidiana immediata.

### Perché $n-1$?

La funzione `var()` e la funzione `sd()` di R usano $n-1$. La media $\bar{x}$ è stata calcolata sugli stessi dati e impone che gli scarti sommino a zero. Dopo avere conosciuto $n-1$ scarti, l'ultimo è già determinato. Si dice quindi che rimangono $n-1$ **gradi di libertà**.

Dividere per $n-1$ corregge inoltre la tendenza della varianza calcolata su un campione a sottostimare la variabilità della popolazione da cui il campione proviene.

Per comprendere la deviazione standard non è necessario padroneggiare subito tutta la teoria dei gradi di libertà. È però importante sapere quale convenzione usa R.

## La deviazione standard restituisce l'unità originale

La **deviazione standard campionaria** è la radice quadrata della varianza:

$$
s =
\sqrt{
\frac{1}{n-1}
\sum_{i=1}^{n}
(x_i - \bar{x})^2
}.
$$

Nel nostro esempio:

$$
s = \sqrt{4} = 2.
$$

```{r}
#| label: loc-scale-sd-example

sd(x)
```

La radice quadrata annulla l'effetto dell'elevamento al quadrato sulle unità. Se la variabile è misurata in ore, la deviazione standard torna a essere espressa in ore.

Possiamo quindi interpretare $s=2$ dicendo che i valori hanno una distanza tipica di circa 2 unità dalla media.

La parola *tipica* è intuitiva, ma va usata con attenzione. La deviazione standard non è la media delle distanze assolute. È la radice della media corretta degli scarti quadratici. È quindi una distanza di tipo quadratico, particolarmente sensibile agli scarti grandi.

::: {.callout-important title="Che cosa significa davvero una deviazione standard"}
La deviazione standard quantifica la dispersione intorno alla media nella stessa unità della variabile. Un valore piccolo indica che le osservazioni sono relativamente concentrate intorno alla media; un valore grande indica che occupano una regione più ampia. Il significato di “piccolo” o “grande” dipende dalla scala e dal fenomeno.
:::

## Leggere una media insieme alla deviazione standard

Supponiamo che le ore di sonno abbiano:

$$
\bar{x}=7.0,
\qquad
s=0.4.
$$

La distribuzione è relativamente concentrata: molti valori saranno vicini a 7, anche se non possiamo sapere esattamente quanti senza osservare la forma.

Se invece:

$$
\bar{x}=7.0,
\qquad
s=2.0,
$$

la stessa media riassume valori molto più eterogenei.

La deviazione standard non indica il minimo e il massimo. Non significa che tutti i valori siano compresi tra $\bar{x}-s$ e $\bar{x}+s$. Non autorizza neppure a eliminare automaticamente le osservazioni oltre due deviazioni standard.

Soltanto quando la distribuzione è approssimativamente normale possiamo collegare la deviazione standard a percentuali note di osservazioni entro uno, due o tre scarti dalla media. Questo collegamento verrà sviluppato nel capitolo successivo.

## La stessa deviazione standard può avere significati diversi

Una deviazione standard di 2 punti è piccola su una scala da 0 a 100 e molto grande su una scala da 1 a 5. L'interpretazione richiede quindi l'unità e l'intervallo della variabile.

Anche la forma conta. Una deviazione standard elevata può derivare da una distribuzione ampia e unimodale, da pochi valori estremi oppure dalla presenza di due sottogruppi distinti.

Per questo motivo, media e deviazione standard devono essere accompagnate da un grafico. I due numeri descrivono posizione e dispersione, ma non spiegano **come** la dispersione sia organizzata.

## Il MAD: distanza dalla mediana

Una misura robusta di dispersione è la **deviazione mediana assoluta**, indicata con MAD:

$$
MAD =
\text{mediana}
\left(
|x_i - \text{mediana}(x)|
\right).
$$

La procedura è simile a quella della deviazione standard, ma usa la mediana come centro e le distanze assolute invece dei quadrati.

In R, per ottenere esattamente il valore definito dalla formula scriviamo:

```{r}
#| label: loc-scale-raw-mad-example

mad(
  studenti$ore_sonno,
  constant = 1
)
```

Per impostazione predefinita, `mad()` moltiplica il risultato per una costante pari a circa 1.4826:

```{r}
#| label: loc-scale-scaled-mad-example

mad(studenti$ore_sonno)
```

Questa versione scalata è costruita per essere confrontabile con la deviazione standard quando i dati seguono approssimativamente una distribuzione normale. La distinzione deve essere resa esplicita quando riportiamo il valore.

Il MAD è poco influenzato da pochi valori estremi perché né il centro né la misura delle distanze dipendono fortemente dalla loro ampiezza.

## Riassunti sensibili e riassunti robusti

Media e deviazione standard utilizzano intensamente tutti i valori. Sono quindi **sensibili** agli estremi. Questa sensibilità non è necessariamente un difetto: se un valore elevato è reale, contribuisce alla quantità totale e alla dispersione.

Mediana, IQR e MAD sono **robusti**: cambiano meno quando poche osservazioni sono molto lontane dalle altre. Sono particolarmente utili per distribuzioni asimmetriche o con code lunghe.

Le due famiglie non sono in competizione assoluta. Rispondono a domande differenti.

| Centro | Dispersione associata | Che cosa privilegia |
|---|---|---|
| Media | Deviazione standard | Distanze quantitative da un punto di equilibrio |
| Mediana | IQR o MAD | Posizioni centrali e distanze robuste |

La coppia media--deviazione standard è coerente perché entrambe dipendono dalla media e dagli scarti quantitativi. La coppia mediana--IQR o mediana--MAD è coerente perché entrambe riducono l'influenza delle code e degli estremi.

## Un confronto completo

Calcoliamo i principali riassunti per le ore di sonno:

```{r}
#| label: loc-scale-summary-table

studenti |>
  summarise(
    n = sum(!is.na(ore_sonno)),
    media =
      mean(
        ore_sonno,
        na.rm = TRUE
      ),
    mediana =
      median(
        ore_sonno,
        na.rm = TRUE
      ),
    deviazione_standard =
      sd(
        ore_sonno,
        na.rm = TRUE
      ),
    varianza =
      var(
        ore_sonno,
        na.rm = TRUE
      ),
    range =
      diff(
        range(
          ore_sonno,
          na.rm = TRUE
        )
      ),
    iqr =
      IQR(
        ore_sonno,
        na.rm = TRUE
      ),
    mad_non_scalato =
      mad(
        ore_sonno,
        constant = 1,
        na.rm = TRUE
      )
  )
```

Il grafico rimane necessario:

```{r}
#| label: fig-loc-scale-sleep
#| fig-cap: "Istogramma e posizione della media e della mediana per le ore di sonno."

ggplot(
  studenti,
  aes(x = ore_sonno)
) +
  geom_histogram(
    binwidth = .5,
    boundary = 0,
    na.rm = TRUE
  ) +
  geom_vline(
    xintercept =
      mean(
        studenti$ore_sonno,
        na.rm = TRUE
      ),
    linetype = "solid"
  ) +
  geom_vline(
    xintercept =
      median(
        studenti$ore_sonno,
        na.rm = TRUE
      ),
    linetype = "dashed"
  ) +
  labs(
    x = "Ore di sonno",
    y = "Numero di studenti",
    subtitle =
      "Linea continua: media; linea tratteggiata: mediana"
  )
```

Se media e mediana sono vicine e la distribuzione appare unimodale e non fortemente asimmetrica, media e deviazione standard possono offrire un riassunto utile. Se differiscono molto o il grafico mostra code lunghe, gruppi distinti o valori estremi, la coppia mediana--IQR può descrivere meglio la regione centrale.

Non si tratta di applicare una regola automatica. Si tratta di scegliere il riassunto dopo avere compreso la distribuzione.

## Distribuzioni che un singolo centro descrive male

Una distribuzione può contenere due concentrazioni distinte. In quel caso, una media collocata tra i due gruppi può corrispondere a una zona in cui esistono poche osservazioni.

Immaginiamo che metà degli studenti dorma circa cinque ore e metà circa nove. La media sarebbe vicina a sette, ma sette ore non rappresenterebbe bene nessuno dei due gruppi.

La deviazione standard sarebbe elevata, ma non ci direbbe che la variabilità deriva da due concentrazioni. Soltanto il grafico renderebbe visibile questa struttura.

Questo esempio mostra il limite generale dei riassunti: posizione e dispersione non determinano l'intera forma della distribuzione.

## Valori mancanti e denominatore

Le statistiche descrittive devono dichiarare quante osservazioni utilizzano.

```{r}
#| label: loc-scale-missing-summary

studenti |>
  summarise(
    n_totale = n(),
    n_osservato =
      sum(!is.na(ore_sonno)),
    n_mancante =
      sum(is.na(ore_sonno)),
    media =
      mean(
        ore_sonno,
        na.rm = TRUE
      ),
    deviazione_standard =
      sd(
        ore_sonno,
        na.rm = TRUE
      )
  )
```

`na.rm = TRUE` permette il calcolo sui valori disponibili. Non dimostra che le osservazioni mancanti siano irrilevanti. Media e deviazione standard descrivono la distribuzione dei valori osservati, non necessariamente quella di tutte le persone reclutate.

## Come descrivere una distribuzione

Una descrizione completa non deve elencare ogni statistica disponibile. Deve collegare misura, forma e riassunti.

Per esempio:

> Le ore di sonno sono disponibili per 80 studenti. La distribuzione è unimodale e approssimativamente simmetrica, con alcuni valori distanti alle due estremità. La media è 7.1 ore e la deviazione standard è 1.0 ora; pertanto, i valori mostrano una distanza quadratica tipica di circa un'ora dalla media. Media e mediana sono simili, mentre l'IQR descrive l'ampiezza della metà centrale. I risultati riguardano il campione osservato.

Questa formulazione evita due errori. Non presenta la deviazione standard come una percentuale o come un intervallo che contiene necessariamente i dati. Non trasforma la media nel valore posseduto da ogni individuo.

## Errori frequenti nell'interpretazione

La deviazione standard non è un errore di misura. Una parte della dispersione può dipendere dall'errore, ma una parte può rappresentare differenze reali tra persone.

La deviazione standard non è l'errore standard della media. La prima descrive la dispersione delle osservazioni; il secondo descrive l'incertezza di una stima della media.

La deviazione standard non è la distanza massima dalla media. Alcune osservazioni possono trovarsi molto oltre una deviazione standard.

Una deviazione standard elevata non è automaticamente un problema. Può essere la caratteristica sostantiva più interessante del campione.

Infine, una deviazione standard piccola non dimostra che una misura sia precisa o valida. Può derivare da un campione omogeneo o da una scala con effetto pavimento o soffitto.

## Usare l'AI per comprendere, non soltanto calcolare

Un assistente AI può produrre rapidamente una tabella con media, mediana, deviazione standard, IQR e MAD. La parte importante è chiedergli di rendere esplicita la relazione tra numeri e distribuzione.

::: {.callout-tip title="Un prompt per comprendere la deviazione standard"}
> Ho una variabile numerica chiamata `ore_sonno`, misurata in ore. Prima conta valori osservati e mancanti e mostra un istogramma.
>
> Calcola poi media, mediana, deviazione standard, IQR e MAD non scalato. Spiega la deviazione standard ricostruendo scarti dalla media, quadrati, divisione per `n - 1` e radice quadrata.
>
> Non interpretare la deviazione standard come intervallo che contiene necessariamente i dati. Segnala se la forma della distribuzione rende media e deviazione standard poco rappresentative.
:::

Se l'AI risponde soltanto “la deviazione standard indica quanto i dati si discostano dalla media”, possiamo chiedere:

> Mostra con cinque numeri due distribuzioni con la stessa media e deviazioni standard diverse. Spiega quale passaggio del calcolo produce la differenza.

L'obiettivo non è accumulare definizioni, ma costruire un'immagine mentale verificabile.

## Esprimere una distanza in deviazioni standard

Una volta compreso il significato della deviazione standard, possiamo usarla come unità di misura. Lo **z-score** di un valore $x$ è:

$$
z = \frac{x-\bar{x}}{s}.
$$

La formula confronta la distanza dalla media, $x-\bar{x}$, con la dispersione tipica della variabile, $s$.

Se $z=0$, il valore coincide con la media. Se $z=1$, si trova una deviazione standard sopra la media. Se $z=-2$, si trova due deviazioni standard sotto la media.

Supponiamo che le ore di sonno abbiano media pari a 7.1 e deviazione standard pari a 0.9. Per una persona che dorme 5.3 ore:

$$
z =
\frac{5.3-7.1}{0.9}
=
-2.
$$

Il valore si trova quindi due deviazioni standard sotto la media del campione.

Lo z-score non richiede che la distribuzione sia normale. Esprime soltanto una posizione relativa usando la deviazione standard come unità. Per trasformarlo in una probabilità o in un percentile dobbiamo introdurre un modello della forma distributiva, per esempio la distribuzione normale.

```{r}
#| label: loc-scale-z-score

media_sonno <-
  mean(
    studenti$ore_sonno,
    na.rm = TRUE
  )

sd_sonno <-
  sd(
    studenti$ore_sonno,
    na.rm = TRUE
  )

studenti |>
  mutate(
    z_ore_sonno =
      (ore_sonno - media_sonno) /
      sd_sonno
  ) |>
  select(
    id,
    ore_sonno,
    z_ore_sonno
  ) |>
  head()
```

::: {.callout-warning title="Standardizzare non rende normale una distribuzione"}
La trasformazione in z-score modifica il centro e l'unità di misura, ma non modifica la forma. Una distribuzione asimmetrica rimane asimmetrica; una distribuzione con due picchi conserva i due picchi.
:::

## Collegamento con la distribuzione normale

La distribuzione normale è descritta da due parametri: posizione e dispersione. Nella sua forma più comune, questi parametri sono la media e la deviazione standard.

Questo collegamento non significa che ogni variabile debba essere normale per possedere una media e una deviazione standard. Entrambe possono essere calcolate per molte distribuzioni differenti.

La normalità aggiunge un'informazione ulteriore: specifica la forma. Quando la forma è normale, la media e la deviazione standard permettono di ricostruire l'intera distribuzione teorica e di collegare le distanze dalla media a percentuali precise.

Nel prossimo capitolo vedremo questo passaggio. Qui deve rimanere chiara la distinzione:

> media e deviazione standard descrivono posizione e dispersione;

> la distribuzione normale aggiunge una particolare forma.

## Riflessioni conclusive {.unnumbered .unlisted}

Una distribuzione descrive come le osservazioni sono ripartite tra i valori. È l'oggetto che vogliamo comprendere. Media, mediana, deviazione standard, IQR e MAD sono modi differenti di riassumerne alcuni aspetti.

La media è il punto di equilibrio e utilizza l'ampiezza di tutti i valori. La mediana è il centro delle posizioni ordinate ed è meno influenzata dagli estremi.

La deviazione standard nasce dalle distanze dalla media. Gli scarti vengono elevati al quadrato per evitare che segni opposti si annullino; vengono mediati usando $n-1$ e infine riportati nell'unità originale attraverso la radice quadrata. Il risultato può essere letto come una distanza quadratica tipica dalla media.

La coppia media--deviazione standard è informativa quando la distribuzione possiede un centro interpretabile e non è dominata da asimmetrie, gruppi distinti o estremi. Negli altri casi, mediana, IQR e MAD possono offrire una descrizione più robusta.

Nessuna coppia di numeri sostituisce il grafico. Comprendere una distribuzione significa tenere insieme forma, posizione, dispersione, valori mancanti e significato della misura.

## Esercizi {.unnumbered .unlisted}

1. Spiega con parole tue che cosa significa *distribuzione*. Perché una media non è una distribuzione?

2. I valori `5, 6, 7, 8, 9` e `1, 4, 7, 10, 13` hanno la stessa media. Calcola o prevedi quale insieme abbia deviazione standard maggiore e spiega perché senza usare soltanto la formula.

3. Per i valori `4, 6, 8`, ricostruisci media, scarti, scarti quadratici, varianza campionaria e deviazione standard.

4. Perché la somma degli scarti dalla media è zero? Perché questa proprietà impedisce di usare la media degli scarti come misura di dispersione?

5. Una variabile ha media 50 e deviazione standard 8. Quali delle seguenti affermazioni sono giustificate?
   a. Tutti i valori sono compresi tra 42 e 58.  
   b. La dispersione è espressa nella stessa unità della variabile.  
   c. La distanza quadratica tipica dalla media è circa 8.  
   d. I valori oltre 66 sono necessariamente errori.

6. Una distribuzione è fortemente asimmetrica e contiene alcuni valori molto elevati. Confronta ciò che descrivono media--deviazione standard e mediana--IQR.

7. Spiega la differenza tra deviazione standard e MAD. Perché il valore restituito da `mad()` in R non coincide, per impostazione predefinita, con la formula non scalata?

8. L'AI produce una tabella con media e deviazione standard ma non mostra il grafico né il numero dei mancanti. Scrivi una richiesta di revisione che renda il risultato interpretabile.

::: {.callout-tip title="Soluzioni" collapse="true"}
1. Una distribuzione descrive quali valori compaiono e come le osservazioni si ripartiscono tra essi. La media rappresenta soltanto un punto di equilibrio e non mostra forma o dispersione.

2. Il secondo insieme ha deviazione standard maggiore. I valori sono più lontani dalla media 7, anche se il loro punto di equilibrio è lo stesso.

3. La media è 6. Gli scarti sono `-2, 0, 2`; i quadrati sono `4, 0, 4`; la loro somma è 8. La varianza campionaria è `8 / (3 - 1) = 4`; la deviazione standard è `sqrt(4) = 2`.

4. La media è il punto di equilibrio, quindi gli scarti negativi compensano quelli positivi. La loro media sarebbe sempre zero e non distinguerebbe una distribuzione compatta da una dispersa.

5. Sono giustificate b e c. La deviazione standard non definisce un intervallo obbligatorio e non trasforma automaticamente i valori distanti in errori.

6. Media e deviazione standard incorporano fortemente l'ampiezza dei valori elevati. Mediana e IQR descrivono posizione e metà centrale con minore influenza degli estremi. È utile riportare il grafico e, durante l'EDA, confrontare entrambe le coppie.

7. La deviazione standard usa scarti quadratici dalla media; il MAD usa distanze assolute dalla mediana. `mad()` moltiplica per impostazione predefinita il MAD grezzo per circa 1.4826, così da renderlo confrontabile con la deviazione standard sotto normalità. Per la formula non scalata si usa `constant = 1`.

8. La richiesta deve chiedere numerosità totale, valori osservati e mancanti, istogramma o altro grafico della distribuzione, confronto tra media e mediana e spiegazione dell'adeguatezza della deviazione standard alla forma osservata.
:::

::: {.callout-note title="Punti chiave" collapse="true"}
- La distribuzione descrive valori, frequenze, forma, posizione e dispersione.
- Media e mediana definiscono il centro in modi differenti.
- La media è il punto di equilibrio ed è sensibile all'ampiezza degli estremi.
- La mediana dipende dall'ordine ed è più robusta.
- Il range usa soltanto minimo e massimo.
- L'IQR descrive l'ampiezza della metà centrale.
- La deviazione standard è la radice della varianza ed è espressa nell'unità originale.
- La deviazione standard può essere letta come distanza quadratica tipica dalla media.
- Il MAD è una misura robusta basata sulla mediana.
- Nessun riassunto numerico sostituisce la forma della distribuzione.
:::

::: {.callout-note title="Ambiente di sviluppo" collapse="true"}
Il capitolo usa `dplyr` e `ggplot2`. Le informazioni sulla sessione possono essere ottenute con:

```{r}
#| echo: true

sessionInfo()
```
:::
