# Indicatori di tendenza centrale e variabilità {#sec-central-tendency-variability}

::: {.callout-note appearance="minimal"}
Nel capitolo precedente abbiamo visto come scegliere e leggere un grafico. In questo capitolo faremo un passo avanti: impareremo a sintetizzare una distribuzione con pochi numeri, senza perdere di vista la sua forma.

Le statistiche descrittive non sostituiscono i grafici. Sono utili per riassumere ciò che abbiamo osservato nei dati quando il riassunto è appropriato.
:::

## Perché questo capitolo è centrale {.unnumbered .unlisted}

Quando descriviamo una variabile psicologica, spesso vogliamo rispondere a due domande:

1. **Dove si concentrano i valori?**  
   Questa è la domanda sulla *tendenza centrale*.

2. **Quanto sono diversi tra loro i valori?**  
   Questa è la domanda sulla *variabilità*.

Per esempio, se misuriamo la qualità del sonno in un gruppo di studenti, non basta dire che il punteggio medio è 6.8. Dobbiamo anche chiederci:

- tutti gli studenti dormono più o meno allo stesso modo, oppure ci sono grandi differenze?
- la distribuzione è simmetrica o asimmetrica?
- ci sono valori estremi?
- la media rappresenta bene i dati, oppure sarebbe più prudente usare la mediana?
- la deviazione standard descrive bene la variabilità, oppure è meglio usare l'intervallo interquartile o il MAD?

Questo capitolo segue quindi l'esplorazione univariata e precede la distribuzione normale. Prima analizziamo i dati, poi scegliamo un riassunto e solo dopo possiamo chiederci se un modello, come la distribuzione normale, sia una rappresentazione utile.

## Obiettivi del capitolo {.unnumbered .unlisted}

Al termine del capitolo dovresti essere in grado di:

- distinguere moda, mediana e media;
- capire quando la media è informativa e quando può essere fuorviante;
- distinguere range, IQR, deviazione standard e MAD;
- scegliere riassunti coerenti con la forma della distribuzione;
- leggere e controllare il codice R usato per calcolare le statistiche descrittive;
- evitare interpretazioni automatiche prodotte da AI senza prima controllare i dati.

::: {.callout-tip title="Idea guida"}
Non esiste una statistica descrittiva sempre migliore delle altre. Esiste una statistica più o meno adatta alla domanda, al tipo di variabile e alla forma della distribuzione.
:::

## Preparazione

Useremo un piccolo dataset didattico. I dati sono simulati, ma rappresentano un caso realistico: studenti universitari, stress accademico, qualità del sonno e ore di sonno.

```{r}
#| label: loc-scale-setup
#| include: false
library(dplyr)
library(ggplot2)

set.seed(1234)
```

```{r}
#| label: loc-scale-data
studenti <- data.frame(
  id = 1:60,
  stress = round(pmin(pmax(rnorm(60, mean = 6.2, sd = 1.5), 1), 10), 1),
  sonno_qualita = round(pmin(pmax(rnorm(60, mean = 6.5, sd = 1.3), 1), 10), 1),
  ore_sonno = round(pmin(pmax(rnorm(60, mean = 7.1, sd = 0.9), 4), 10), 1)
)

# Aggiungiamo alcuni valori plausibili ma estremi.
studenti$ore_sonno[c(4, 17)] <- c(4.1, 9.8)
studenti$stress[c(22, 49)] <- c(9.7, 9.9)

head(studenti)
```

## Prima regola: guardare prima di riassumere

Prima di calcolare media, mediana o deviazione standard, guardiamo la distribuzione.

```{r}
#| label: loc-scale-hist-sleep
#| fig-cap: "Distribuzione delle ore di sonno nel campione didattico."
ggplot(studenti, aes(x = ore_sonno)) +
  geom_histogram(bins = 12, boundary = 0) +
  labs(
    x = "Ore di sonno",
    y = "Frequenza"
  )
```

Il grafico ci aiuta a capire se i dati sono concentrati, dispersi, simmetrici, asimmetrici o se presentano valori insoliti. Senza questa informazione, una statistica descrittiva rischia di diventare un numero isolato.

::: {.callout-caution title="Errore comune"}
Un errore frequente è calcolare automaticamente `mean()` e `sd()` per ogni variabile numerica. Questo può essere utile per una prima esplorazione, ma non basta: è sempre necessario verificare che la distribuzione giustifichi quel tipo di riassunto.
:::

## Tendenza centrale: qual è il valore tipico?

Gli indicatori di tendenza centrale cercano di individuare un valore rappresentativo della distribuzione.

I tre indicatori principali sono:

- **moda**: il valore più frequente;
- **mediana**: il valore che divide i dati ordinati in due metà;
- **media**: la somma dei valori divisa per il numero di osservazioni.

### Moda

La **moda** è il valore che compare più spesso. È particolarmente utile per le variabili categoriali.

Per esempio, se si chiede agli studenti quale strategia usano più spesso per gestire lo stress, la moda indica la risposta più frequente.

```{r}
#| label: loc-scale-mode-example
strategie <- c(
  "studio", "sonno", "sport", "studio", "amici", "studio",
  "sport", "sonno", "studio", "amici", "studio"
)

table(strategie)
```

In questo caso la moda è la categoria con frequenza più alta.

::: {.callout-note title="Quando usare la moda"}
La moda è utile quando si vuole descrivere la categoria più comune. È meno utile quando i valori sono molti e ciascuno compare poche volte, come spesso accade con le variabili continue.
:::

### Mediana

La **mediana** è il valore centrale dei dati ordinati. Il 50% delle osservazioni è minore o uguale alla mediana e il restante 50% è maggiore o uguale.

```{r}
#| label: loc-scale-median-example
median(studenti$ore_sonno)
```

La mediana è robusta, ovvero non cambia molto se sono presenti pochi valori estremi. Per questo motivo, è spesso adatta a distribuzioni asimmetriche o con outlier.

### Media

La **media aritmetica** si  calcola sommando tutti i valori e dividendo il risultato per il numero di osservazioni.

$$
\bar{x} = \frac{1}{n}\sum_{i=1}^{n} x_i.
$$

In R:

```{r}
#| label: loc-scale-mean-example
mean(studenti$ore_sonno)
```

La media utilizza tutti i valori, pertanto è molto informativa quando la distribuzione è abbastanza simmetrica e priva di valori estremi. Proprio perché utilizza tutti i valori, però, è sensibile agli outlier.

## Media e mediana a confronto

Confrontiamo la media e la mediana di alcune variabili del dataset.

```{r}
#| label: loc-scale-center-table
studenti |>
  summarise(
    media_stress = mean(stress),
    mediana_stress = median(stress),
    media_sonno = mean(ore_sonno),
    mediana_sonno = median(ore_sonno)
  )
```

Quando la media e la mediana sono simili, la distribuzione è spesso abbastanza bilanciata. Quando sono molto diverse, è meglio tornare al grafico e chiedersi il perché.

### L'effetto dei valori estremi

Consideriamo due piccoli insiemi di dati. Il secondo contiene un valore molto alto.

```{r}
#| label: loc-scale-outlier-center
sonno_a <- c(6.2, 6.5, 6.8, 7.0, 7.1, 7.3, 7.5)
sonno_b <- c(6.2, 6.5, 6.8, 7.0, 7.1, 7.3, 12.0)

data.frame(
  scenario = c("senza valore estremo", "con valore estremo"),
  media = c(mean(sonno_a), mean(sonno_b)),
  mediana = c(median(sonno_a), median(sonno_b))
)
```

La media cambia più della mediana. Ciò non significa che la media sia sbagliata. Significa che la media risponde a una domanda diversa: tiene conto anche dell'intensità del valore estremo.

::: {.callout-tip title="Regola pratica"}
Se la distribuzione è simmetrica e non presenta valori estremi, la media e la deviazione standard possono essere un buon riassunto. Se la distribuzione è asimmetrica o presenta valori estremi, la mediana e l'intervallo interquartile (IQR) sono spesso più affidabili.
:::

## Variabilità: quanto differiscono i valori?

Un valore centrale non basta. Due distribuzioni possono avere la stessa media, ma una variabilità molto diversa.

Immaginiamo due gruppi di studenti con una media simile di ore di sonno. Nel primo gruppo tutti dormono circa sette ore, mentre nel secondo alcuni dormono pochissimo e altri molto. La media può essere la stessa, ma il significato psicologico è diverso.

### Range

Il **range** è la differenza tra valore massimo e valore minimo:

$$
\text{range} = \max(x) - \min(x).
$$

```{r}
#| label: loc-scale-range-example
range(studenti$ore_sonno)
diff(range(studenti$ore_sonno))
```

Il range è semplice, ma dipende solo da due valori. Per questo è molto sensibile agli estremi.

### Quartili e intervallo interquartile

I **quartili** dividono la distribuzione in quattro parti. L'intervallo interquartile, o **IQR**, è la differenza tra il terzo quartile e il primo quartile:

$$
IQR = Q_3 - Q_1.
$$

L'IQR descrive l'ampiezza della metà centrale dei dati.

```{r}
#| label: loc-scale-iqr-example
quantile(studenti$ore_sonno, probs = c(.25, .50, .75))
IQR(studenti$ore_sonno)
```

L'intervallo interquartile (IQR) è utile quando si desidera ottenere una misura robusta della variabilità, meno influenzata dai valori estremi rispetto al range.

### Deviazione standard

La **deviazione standard** descrive quanto i valori tendono a distanziarsi dalla media.

```{r}
#| label: loc-scale-sd-example
sd(studenti$ore_sonno)
```

La deviazione standard è espressa nella stessa unità di misura della variabile. Se la variabile è misurata in ore, anche la deviazione standard sarà espressa in ore.

In R, la funzione `sd()` calcola la deviazione standard campionaria, utilizzando al denominatore $n - 1$. Questo è coerente con l'idea che stiamo utilizzando un campione per descrivere una popolazione più ampia.

::: {.callout-note title="Interpretazione intuitiva"}
La deviazione standard può essere interpretata come la distanza tipica dei valori dalla media. Questa lettura è più affidabile quando la distribuzione è abbastanza simmetrica e non presenta valori estremi marcati.
:::

### Varianza

La **varianza** è il quadrato della deviazione standard:

$$
s^2 = \frac{1}{n-1}\sum_{i=1}^{n}(x_i - \bar{x})^2.
$$

In R:

```{r}
#| label: loc-scale-var-example
var(studenti$ore_sonno)
sd(studenti$ore_sonno)^2
```

La varianza è importante in molti modelli statistici, ma è meno intuitiva della deviazione standard, in quanto è espressa in unità al quadrato. Per la descrizione iniziale dei dati, di solito è più interpretabile la deviazione standard.

### MAD: una misura robusta di variabilità

La **deviazione mediana assoluta**, o **MAD**, misura la distanza tipica dei valori dalla mediana:

$$
MAD = \text{mediana}(|x_i - \text{mediana}(x)|).
$$

In R:

```{r}
#| label: loc-scale-mad-example
mad(studenti$ore_sonno)
```

Il MAD è robusto rispetto agli outlier. È utile quando la deviazione standard risulterebbe troppo influenzata da pochi valori estremi.

## Un confronto visivo

Mettiamo insieme il grafico e le statistiche descrittive.

```{r}
#| label: loc-scale-summary-table
studenti |>
  summarise(
    n = n(),
    media = mean(ore_sonno),
    mediana = median(ore_sonno),
    sd = sd(ore_sonno),
    iqr = IQR(ore_sonno),
    mad = mad(ore_sonno),
    minimo = min(ore_sonno),
    massimo = max(ore_sonno)
  )
```

```{r}
#| label: loc-scale-boxplot-sleep
#| fig-cap: "Distribuzione delle ore di sonno con boxplot."
ggplot(studenti, aes(y = ore_sonno)) +
  geom_boxplot() +
  labs(
    x = NULL,
    y = "Ore di sonno"
  )
```

Il boxplot mostra la mediana, i quartili e i possibili valori estremi. Per questo motivo è particolarmente utile quando si vuole mettere in relazione la tendenza centrale e la variabilità.

## Quale riassunto scegliere?

La scelta non dipende solo dalla praticità del calcolo. Dipende dalla variabile, dalla distribuzione e dalla domanda.

| Situazione | Riassunto consigliato | Motivo |
|---|---|---|
| Variabile categoriale | Frequenze e moda | La media non ha significato |
| Distribuzione numerica simmetrica | Media e deviazione standard | Riassumono bene centro e dispersione |
| Distribuzione asimmetrica | Mediana e IQR | Sono più robusti |
| Presenza di valori estremi | Mediana, IQR, MAD | Riduce l'influenza degli outlier |
| Confronto tra gruppi | Centro + variabilità per gruppo | La sola media può nascondere differenze importanti |
| Scala ordinale breve, come molti item Likert | Frequenze, mediana, IQR | Le distanze tra categorie non sono sempre interpretabili come uguali |

::: {.callout-important title="Non riportare mai solo un numero"}
Un riassunto numerico dovrebbe essere accompagnato da almeno una descrizione della distribuzione. Dire "la media è 6,8" è molto meno informativo rispetto a "la distribuzione è abbastanza simmetrica, senza outlier evidenti; per questo motivo riportiamo la media e la deviazione standard".
:::

## Descrivere gruppi senza dimenticare gli individui

In psicologia, lavoriamo spesso con le medie di gruppo. Questo è utile, ma può diventare fuorviante se dimentichiamo la variabilità individuale.

```{r}
#| label: loc-scale-group-data
studenti <- studenti |>
  mutate(
    gruppo_stress = if_else(stress >= median(stress), "stress alto", "stress basso")
  )

studenti |>
  group_by(gruppo_stress) |>
  summarise(
    n = n(),
    media_sonno = mean(ore_sonno),
    mediana_sonno = median(ore_sonno),
    sd_sonno = sd(ore_sonno),
    iqr_sonno = IQR(ore_sonno),
    .groups = "drop"
  )
```

```{r}
#| label: loc-scale-group-plot
#| fig-cap: "Ore di sonno nei gruppi a stress basso e alto."
ggplot(studenti, aes(x = gruppo_stress, y = ore_sonno)) +
  geom_boxplot() +
  geom_jitter(width = 0.12, alpha = 0.6) +
  labs(
    x = NULL,
    y = "Ore di sonno"
  )
```

Il confronto tra i gruppi è più informativo quando affianchiamo alla media o alla mediana la dispersione dei valori. Due gruppi possono differire nella media, ma sovrapporsi molto. Oppure possono avere una media simile, ma una variabilità diversa.

::: {.callout-note title="Nota epistemologica"}
La media di un gruppo non descrive necessariamente ogni singolo individuo. Questo punto è particolarmente importante in psicologia, dove i processi individuali possono differire notevolmente anche quando la media aggregata sembra chiara.
:::

## Usare l'AI con criterio

L'AI può aiutare a scrivere il codice necessario per calcolare le statistiche descrittive. Per esempio, può generare una tabella con la media, la mediana, la deviazione standard e l'intervallo interquartile per più variabili.

Questo è utile, ma non sufficiente. Lo studente deve controllare che le variabili siano del tipo corretto.

- se le variabili sono del tipo corretto;
- se i valori mancanti sono gestiti esplicitamente;
- se la media è appropriata per la distribuzione osservata;
- se l'AI sta usando la funzione `sd()` senza spiegare che cosa misura;
- se vengono esclusi i casi con `NA` senza documentarlo;
- se il riassunto numerico è accompagnato da un grafico.

::: {.callout-tip title="Prompt utile"}
Chiedi all'AI: "Scrivi il codice R per calcolare la media, la mediana, la deviazione standard, l'intervallo interquartile e il numero di valori mancanti per queste variabili. Spiegami poi quali controlli devo fare prima di interpretare la media".
:::

::: {.callout-caution title="Controllo obbligatorio"}
Non accettare una tabella descrittiva prodotta dall'AI senza prima aver guardato almeno un grafico della distribuzione. L'AI può calcolare numeri corretti, ma suggerire comunque un riassunto poco adatto.
:::

## Collegamento con la distribuzione normale

Il capitolo successivo introduce la distribuzione normale. Questo collegamento è naturale, in quanto la distribuzione normale è descritta da due parametri: la media e la deviazione standard.

Tuttavia, l'obiettivo non è verificare meccanicamente se i dati sono "normali". L'obiettivo è capire quando la media e la deviazione standard sono un riassunto adeguato e quando, invece, la distribuzione richiede strumenti più robusti o modelli diversi.

La distribuzione normale è un modello utile in molti contesti, ma non è una legge che i dati devono rispettare.

## Checklist finale {.unnumbered .unlisted}

Prima di riportare le statistiche descrittive, chiediti:

- Ho verificato la distribuzione?
- La variabile è categoriale, ordinale o numerica?
- Ci sono valori mancanti?
- Ci sono valori estremi o inattesi?
- La media e la mediana sono simili o molto diverse?
- La deviazione standard è interpretabile per questa distribuzione?
- Sarebbe meglio riportare la mediana e l'intervallo interquartile?
- Ho documentato eventuali esclusioni o ricodifiche?
- Il riassunto risponde davvero alla domanda di ricerca?

## Esercizi {.unnumbered .unlisted}

::: {.callout-important title="Problemi" collapse="true"}

1. **Lettura concettuale**  
   Spiega la differenza tra media e mediana. Perché la mediana è più robusta in presenza di valori estremi?

2. **Scelta del riassunto**  
   Una variabile misura il numero di ore settimanali dedicate allo studio. La distribuzione è molto asimmetrica: molti studenti studiano poche ore, pochi studenti studiano moltissime ore. Quale riassunto useresti? Perché?

3. **Interpretazione della variabilità**  
   Due gruppi hanno la stessa media di qualità del sonno, ma il primo ha deviazione standard molto più alta. Come interpreteresti questa differenza?

4. **Controllo del codice AI**  
   L'AI propone questo codice:

   ```r
   studenti |>
     summarise(across(c(stress, sonno_qualita, ore_sonno),
                      list(media = mean, sd = sd)))
   ```

   Quali controlli mancano prima di interpretare i risultati?

5. **Modifica del codice**  
   Modifica il codice precedente in modo da includere anche mediana, IQR e numero di valori mancanti.

6. **Interpretazione prudente**  
   In un report leggi: "La media dello stress è 6.2, quindi gli studenti sono moderatamente stressati". Perché questa frase è incompleta?
:::

::: {.callout-tip title="Soluzioni orientative" collapse="true"}

1. La media usa tutti i valori ed è sensibile agli estremi. La mediana dipende dalla posizione dei valori ordinati ed è quindi più stabile quando pochi valori sono molto grandi o molto piccoli.

2. In una distribuzione molto asimmetrica è spesso preferibile riportare mediana e IQR, accompagnati da un grafico. La media potrebbe essere trascinata dai valori molto alti.

3. La stessa media non implica la stessa esperienza individuale. Nel gruppo con deviazione standard più alta gli studenti sono più eterogenei: alcuni dormono molto meglio o molto peggio di altri.

4. Mancano il controllo dei valori mancanti, il confronto con la mediana, una misura robusta come IQR o MAD, e soprattutto un grafico della distribuzione.

5. Una possibile soluzione:

   ```r
   studenti |>
     summarise(across(
       c(stress, sonno_qualita, ore_sonno),
       list(
         n_missing = ~sum(is.na(.x)),
         media = ~mean(.x, na.rm = TRUE),
         mediana = ~median(.x, na.rm = TRUE),
         sd = ~sd(.x, na.rm = TRUE),
         iqr = ~IQR(.x, na.rm = TRUE)
       )
     ))
   ```

6. La frase non dice come sono distribuiti i valori, quanta variabilità c'è, se esistono gruppi molto diversi o valori estremi. Inoltre interpreta la media come se rappresentasse automaticamente tutti gli studenti.
:::

::: {.callout-note collapse="true" title="Informazioni sull'ambiente di sviluppo"}
```{r}
#| label: loc-scale-session-info
sessionInfo()
```
:::

## Bibliografia {.unnumbered .unlisted}
