# La normale come modello di riferimento {#sec-eda-intro-gauss}

::: {.callout-note title="In sintesi"}
**Da sapere**  Media e deviazione standard descrivono posizione e dispersione, ma non determinano la forma di una distribuzione. La distribuzione normale aggiunge una forma particolare: simmetrica, unimodale e con code che diminuiscono gradualmente. In EDA viene usata come riferimento da confrontare con i dati, non come forma che i dati devono obbligatoriamente rispettare.

**Da saper fare**  Distinguere distribuzione osservata e modello normale; interpretare la regola 68–95–99,7 come proprietà condizionale alla normalità; confrontare un istogramma e un QQ-plot con il riferimento normale; descrivere in quale modo i dati si discostano dal modello senza ridurre la valutazione a un verdetto binario.
:::

## Introduzione {.unnumbered .unlisted}

Nel capitolo precedente abbiamo visto che una distribuzione non è determinata soltanto dal suo centro e dalla sua dispersione. Due insiemi di valori possono avere la stessa media e la stessa deviazione standard e possedere forme differenti.

La distribuzione normale aggiunge precisamente ciò che mancava:

$$
\text{distribuzione}
=
\text{posizione}
+
\text{dispersione}
+
\text{forma}.
$$

Nella normale, la posizione è descritta dalla media $\mu$, la dispersione dalla deviazione standard $\sigma$ e la forma è simmetrica e unimodale.

Questa famiglia è già trattata nel modulo [*Probabilità*](https://ccaudek.github.io/utet-prob/), dove viene studiata come distribuzione di probabilità. Qui non ripeteremo densità, probabilità cumulative, normale standard o calcolo dei percentili. Ci interessa una funzione più circoscritta:

> usare la normale come modello di riferimento per interpretare la deviazione standard e osservare come una distribuzione empirica se ne discosti.

::: {.callout-tip title="Prerequisiti"}
Il capitolo presuppone @sec-central-tendency-variability. Per una trattazione probabilistica completa della normale, si rimanda al modulo *utet-prob*.
:::

## Panoramica del capitolo {.unnumbered .unlisted}

Vedremo anzitutto che media e deviazione standard determinano interamente una distribuzione normale. Useremo poi la regola 68–95–99,7 per rendere concreta l'interpretazione della deviazione standard. Infine confronteremo una distribuzione empirica con il modello attraverso un istogramma e un QQ-plot. Il test di normalità verrà discusso soltanto per chiarire perché non dovrebbe essere usato come interruttore automatico.

::: {.callout-note title="Preparazione del notebook"}
Gli esempi usano `ggplot2` e `dplyr`. Il dataset simulato comprende una variabile approssimativamente simmetrica e una variabile con asimmetria positiva, così da confrontare due forme differenti.

```{r}
#| label: normal-reference-setup
#| message: false
#| warning: false

library(dplyr)
library(ggplot2)

set.seed(2026)

n <- 240

dati_normale <- data.frame(
  punteggio_simmetrico =
    rnorm(
      n,
      mean = 55,
      sd = 10
    ),
  tempo_asimmetrico =
    rlnorm(
      n,
      meanlog = 4.4,
      sdlog = .35
    )
)
```
:::

## Un modello definito da posizione e dispersione

Una distribuzione normale è simmetrica rispetto alla media e presenta un unico picco. La densità diminuisce gradualmente allontanandosi dal centro, senza raggiungere un limite netto.

La notazione:

$$
X \sim \mathcal{N}(\mu,\sigma^2)
$$

si legge:

> La variabile $X$ è descritta da una distribuzione normale con media $\mu$ e varianza $\sigma^2$.

La deviazione standard è $\sigma$. Conoscere $\mu$ e $\sigma$ è sufficiente per determinare l'intera curva.

La media stabilisce dove si trova il centro. Modificando $\mu$, la forma si sposta senza cambiare. La deviazione standard stabilisce l'ampiezza della distribuzione. Aumentando $\sigma$, i valori plausibili occupano una regione più larga e la curva diventa più bassa; diminuendola, la distribuzione si concentra maggiormente intorno alla media.

```{r}
#| label: fig-normal-reference-curves
#| fig-cap: "Distribuzioni normali con posizione e dispersione differenti."

curve_normali <- data.frame(
  x = rep(
    seq(-5, 9, length.out = 600),
    times = 3
  ),
  modello = rep(
    c(
      "media 0, sd 1",
      "media 3, sd 1",
      "media 3, sd 2"
    ),
    each = 600
  )
) |>
  mutate(
    densita = case_when(
      modello == "media 0, sd 1" ~
        dnorm(x, mean = 0, sd = 1),
      modello == "media 3, sd 1" ~
        dnorm(x, mean = 3, sd = 1),
      TRUE ~
        dnorm(x, mean = 3, sd = 2)
    )
  )

ggplot(
  curve_normali,
  aes(
    x = x,
    y = densita,
    linetype = modello
  )
) +
  geom_line() +
  labs(
    x = "Valore",
    y = "Densità",
    linetype = NULL
  )
```

L'asse verticale rappresenta una densità, non un conteggio. Nel contesto EDA non serve approfondirne il calcolo: è sufficiente comprendere che la curva descrive come la probabilità viene distribuita lungo l'asse orizzontale.

## La deviazione standard sotto normalità

Nel capitolo precedente abbiamo interpretato la deviazione standard come una distanza quadratica tipica dalla media. Questa interpretazione è generale e non richiede una distribuzione normale.

La normale permette però di aggiungere percentuali precise:

$$
P(\mu-\sigma < X < \mu+\sigma)
\approx 0.68,
$$

$$
P(\mu-2\sigma < X < \mu+2\sigma)
\approx 0.95,
$$

$$
P(\mu-3\sigma < X < \mu+3\sigma)
\approx 0.997.
$$

In una distribuzione normale, circa il 68% dei valori si trova entro una deviazione standard dalla media, circa il 95% entro due e circa il 99,7% entro tre.

::: {.callout-important title="Una proprietà della normale, non della deviazione standard"}
Le percentuali 68–95–99,7 non valgono per ogni distribuzione. Una variabile può avere media e deviazione standard perfettamente calcolabili ed essere molto asimmetrica, limitata, discreta o formata da più gruppi. In quei casi, gli intervalli $\bar{x}\pm s$, $\bar{x}\pm2s$ e $\bar{x}\pm3s$ non devono essere interpretati attraverso queste percentuali.
:::

Supponiamo che un punteggio sia approssimativamente normale con:

$$
\mu=50,
\qquad
\sigma=10.
$$

Ci aspettiamo allora circa il 68% dei valori tra 40 e 60, circa il 95% tra 30 e 70 e circa il 99,7% tra 20 e 80.

Questi intervalli non sono soglie cliniche né criteri automatici per individuare errori. Descrivono soltanto ciò che il modello normale prevede.

## Il modello non coincide con i dati

Una curva normale è continua, regolare e perfettamente simmetrica. Una distribuzione empirica è formata da un numero finito di osservazioni e presenterà sempre irregolarità.

La domanda non può quindi essere:

> I dati coincidono perfettamente con una normale?

Nessun campione reale coincide esattamente con una curva teorica. La domanda utile è:

> Quali caratteristiche importanti dei dati vengono rappresentate bene dal modello normale e quali no?

Per iniziare possiamo sovrapporre all'istogramma la curva normale con la stessa media e la stessa deviazione standard dei dati.

```{r}
#| label: fig-normal-reference-histogram
#| fig-cap: "Distribuzione empirica e curva normale con la stessa media e deviazione standard."

media_osservata <-
  mean(
    dati_normale$punteggio_simmetrico
  )

sd_osservata <-
  sd(
    dati_normale$punteggio_simmetrico
  )

ggplot(
  dati_normale,
  aes(x = punteggio_simmetrico)
) +
  geom_histogram(
    aes(y = after_stat(density)),
    bins = 18
  ) +
  stat_function(
    fun = dnorm,
    args = list(
      mean = media_osservata,
      sd = sd_osservata
    )
  ) +
  labs(
    x = "Punteggio",
    y = "Densità"
  )
```

La sovrapposizione permette di osservare se il centro, la dispersione e la forma generale sono simili. Non costituisce una prova e dipende anche dalla scelta degli intervalli dell'istogramma.

Per questo il confronto deve essere accompagnato dalla lettura della distribuzione già sviluppata nei capitoli precedenti: simmetria, code, valori insoliti, limiti della scala e possibili sottogruppi.

## Il QQ-plot come confronto tra posizioni

Il QQ-plot confronta i quantili osservati con quelli che avremmo sotto una distribuzione normale.

L'idea può essere espressa senza entrare nei dettagli del calcolo:

> Ordina i valori osservati e confronta ciascuna posizione con la posizione corrispondente prevista dal modello normale.

Se il modello rappresenta bene la forma, i punti seguono approssimativamente una linea retta.

```{r}
#| label: fig-normal-reference-qq
#| fig-cap: "QQ-plot di una variabile simulata con forma approssimativamente normale."

ggplot(
  dati_normale,
  aes(sample = punteggio_simmetrico)
) +
  geom_qq() +
  geom_qq_line() +
  labs(
    x = "Quantili teorici della normale",
    y = "Quantili osservati"
  )
```

Il QQ-plot non deve essere letto cercando una coincidenza perfetta. Piccole oscillazioni sono previste in ogni campione. Ci interessano deviazioni sistematiche.

Una curvatura generale può indicare asimmetria. Un allontanamento marcato alle due estremità può indicare code più pesanti o più leggere rispetto alla normale. Pochi punti molto lontani possono segnalare osservazioni da controllare, senza dimostrare che siano errori.

Confrontiamo una distribuzione asimmetrica:

```{r}
#| label: fig-normal-reference-qq-skewed
#| fig-cap: "Istogramma e QQ-plot di una distribuzione con asimmetria positiva."

ggplot(
  dati_normale,
  aes(x = tempo_asimmetrico)
) +
  geom_histogram(
    bins = 20
  ) +
  labs(
    x = "Tempo",
    y = "Numero di osservazioni"
  )

ggplot(
  dati_normale,
  aes(sample = tempo_asimmetrico)
) +
  geom_qq() +
  geom_qq_line() +
  labs(
    x = "Quantili teorici della normale",
    y = "Quantili osservati"
  )
```

L'istogramma mostra direttamente la coda destra. Nel QQ-plot, lo scostamento sistematico dalla linea rende visibile che la differenza non è soltanto una piccola irregolarità campionaria.

## Descrivere la differenza, non emettere un verdetto

La normale è spesso trasformata in una classificazione:

> normale / non normale.

Questa dicotomia perde l'informazione più utile. Due distribuzioni definite “non normali” possono differire per ragioni completamente diverse: una può essere moderatamente asimmetrica, un'altra possedere due picchi, un'altra ancora essere limitata da una scala con effetto soffitto.

Nell'EDA è più informativo descrivere **come** i dati differiscono dal riferimento:

> La distribuzione è approssimativamente simmetrica nella regione centrale, ma presenta una coda destra più lunga di quella prevista dal modello normale.

oppure:

> I punti del QQ-plot seguono la linea nella parte centrale e si allontanano alle estremità, suggerendo code più pesanti.

Queste descrizioni orientano le decisioni successive. Un'asimmetria può suggerire una diversa rappresentazione o un diverso modello; due picchi possono indicare sottogruppi; un limite superiore può riflettere la scala di misura.

## I test di normalità non sono interruttori

Il test di Shapiro–Wilk confronta i dati con l'ipotesi di una distribuzione normale. Può essere utile in contesti specifici, ma non sostituisce l'ispezione della forma.

Con campioni piccoli, deviazioni importanti possono non essere rilevate. Con campioni grandi, differenze minime e irrilevanti possono produrre un valore-*p* molto piccolo.

Soprattutto, il test non spiega quale caratteristica generi la discrepanza.

::: {.callout-warning title="Due interpretazioni da evitare"}
`p < .05` non significa che i dati non possano essere analizzati.

`p > .05` non dimostra che la distribuzione sia normale.

Il risultato riguarda la compatibilità con un'ipotesi formalizzata e dipende anche dalla numerosità campionaria. Nell'EDA dobbiamo osservare forma e conseguenze delle deviazioni.
:::

Inoltre, molte tecniche statistiche non richiedono che la variabile osservata sia normale. Le assunzioni possono riguardare errori, residui o distribuzioni condizionate. La domanda sull'adeguatezza deve quindi essere posta nel contesto del modello effettivamente usato, non come rituale preliminare applicato a ogni colonna.

## Quando il riferimento normale è utile

La normale è un riferimento utile quando la distribuzione è sostanzialmente unimodale, abbastanza simmetrica e priva di code o limiti che rendano il modello chiaramente inadeguato.

In questa situazione, media e deviazione standard acquistano un'interpretazione particolarmente ricca: non descrivono soltanto centro e dispersione, ma permettono di ricostruire approssimativamente la posizione della maggior parte dei valori.

Quando la forma è molto diversa, non dobbiamo “correggere” automaticamente i dati per renderli normali. Possiamo descrivere la distribuzione con mediana e IQR, usare una trasformazione motivata oppure scegliere un modello più adatto alla natura della variabile.

La decisione dipende dallo scopo. Una distribuzione moderatamente asimmetrica può essere descritta adeguatamente senza alcuna trasformazione; la stessa asimmetria può diventare rilevante in un modello che attribuisce molta importanza alle code.

## Usare l'AI per confrontare dati e modello

Una richiesta generica come «verifica se i dati sono normali» invita l'assistente a produrre un test e un verdetto.

È più utile chiedere un confronto descrittivo.

::: {.callout-tip title="Un prompt per il confronto con la normale"}
> Ho una variabile numerica chiamata `punteggio`, con una riga per partecipante. Prima conta valori osservati e mancanti e descrivi intervallo, media, mediana e deviazione standard.
>
> Produci poi un istogramma con una curva normale avente la stessa media e deviazione standard e un QQ-plot. Descrivi separatamente centro, simmetria, code e osservazioni insolite.
>
> Non classificare la distribuzione soltanto come normale o non normale. Non usare il test di Shapiro–Wilk come unico criterio e non proporre trasformazioni prima di avere spiegato quale discrepanza dovrebbero affrontare.
:::

L'AI può costruire i grafici e proporre una prima descrizione. Il ricercatore deve controllare che la variabile, il campione e i valori mancanti siano quelli corretti e che le conclusioni non vadano oltre ciò che le figure mostrano.

## Il collegamento con i modelli

Nel seguito del percorso, la normale potrà rappresentare una distribuzione di osservazioni, una componente di errore o una distribuzione su quantità incerte.

Qui è sufficiente trattenere un principio:

> scegliere una distribuzione significa proporre una forma per la variabilità.

La scelta non viene convalidata dal nome del modello. Deve essere confrontata con i dati e con il processo che li ha generati.

Questa prospettiva prepara il passaggio ai controlli predittivi sviluppati nel manuale e nel Companion, senza anticiparne la trattazione tecnica.

## Riflessioni conclusive {.unnumbered .unlisted}

La distribuzione normale non viene ripetuta qui come capitolo di probabilità. Viene usata come modello di riferimento per completare il significato della deviazione standard e per imparare a confrontare dati osservati e forme teoriche.

Media e deviazione standard determinano interamente una normale. Soltanto sotto questa forma possiamo interpretare gli intervalli di una, due e tre deviazioni standard attraverso la regola 68–95–99,7.

Istogramma e QQ-plot permettono di osservare in quale modo una distribuzione empirica sia simile o diversa dal riferimento. La domanda utile non è se i dati siano perfettamente normali, ma quali discrepanze esistano e se siano rilevanti per lo scopo dell'analisi.

I test di normalità non sostituiscono questo giudizio. La normale rimane un modello: può essere utile, approssimativo oppure inadeguato. L'EDA deve rendere visibile quale di queste situazioni sia più plausibile.

## Esercizi {.unnumbered .unlisted}

1. Spiega perché media e deviazione standard non determinano la forma di una distribuzione in generale, ma determinano completamente una distribuzione normale.

2. Una variabile ha media 40 e deviazione standard 5. Assumendo un modello normale, calcola gli intervalli che dovrebbero contenere circa il 68%, il 95% e il 99,7% dei valori.

3. Perché la regola 68–95–99,7 non può essere applicata automaticamente a una distribuzione fortemente asimmetrica?

4. Un istogramma appare abbastanza simmetrico, ma il QQ-plot mostra scostamenti alle estremità. Formula una descrizione che eviti il verdetto “normale/non normale”.

5. Il test di Shapiro–Wilk produce `p < .001` in un campione di 20.000 persone. Perché questo risultato non basta a stabilire che il modello normale sia inutilizzabile?

6. Una scala psicologica da 1 a 5 presenta un forte effetto soffitto. Quale caratteristica del modello normale è incompatibile con questa distribuzione?

7. Confronta z-score e percentile normale. Quale dei due richiede un'ipotesi sulla forma della distribuzione?

8. Formula un prompt che chieda all'AI di confrontare una variabile con il modello normale senza emettere un verdetto binario e senza proporre trasformazioni automatiche.

::: {.callout-tip title="Soluzioni" collapse="true"}
1. Media e deviazione standard descrivono soltanto posizione e dispersione. Distribuzioni con forme differenti possono condividere questi due valori. Nella famiglia normale, invece, la forma è fissata e i due parametri determinano posizione e ampiezza della curva.

2. Gli intervalli sono 35–45, 30–50 e 25–55.

3. Le percentuali derivano dalla forma normale. In una distribuzione asimmetrica, la quantità di valori sotto e sopra la media può essere molto diversa e le code possono occupare regioni non previste dalla regola.

4. Una formulazione appropriata è: «La regione centrale è abbastanza coerente con il riferimento normale, mentre le code mostrano deviazioni sistematiche, suggerendo una frequenza di valori estremi diversa da quella prevista dal modello».

5. Con campioni molto grandi il test rileva anche discrepanze minime. Occorre osservare la forma della deviazione e valutare se abbia conseguenze sostanziali per lo scopo e per il modello utilizzato.

6. La normale è continua, simmetrica e non possiede limiti rigidi. Una scala con molte osservazioni al massimo è discreta, limitata e asimmetrica.

7. Lo z-score esprime una distanza in unità di deviazione standard e non richiede normalità. Il percentile normale richiede l'adozione della distribuzione normale come modello.

8. Il prompt deve chiedere numerosità e mancanti, descrizione della distribuzione, istogramma con riferimento normale, QQ-plot e una lettura separata di centro, simmetria e code. Deve vietare l'uso del solo test di normalità come criterio.
:::

::: {.callout-note title="Punti chiave" collapse="true"}
- La normale è un modello di forma, non una legge che i dati devono rispettare.
- Media e deviazione standard determinano completamente una distribuzione normale.
- La regola 68–95–99,7 è condizionale alla forma normale.
- Lo z-score non richiede normalità; il percentile normale sì.
- L'istogramma confronta la forma generale con il riferimento.
- Il QQ-plot confronta posizioni osservate e posizioni previste.
- Le deviazioni devono essere descritte, non ridotte a un verdetto binario.
- Il test di normalità dipende dalla numerosità e non identifica la natura della discrepanza.
- Non ogni analisi richiede che la variabile osservata sia normale.
- L'AI può produrre confronti, ma non deve trasformare la normalità in un rituale automatico.
:::

::: {.callout-note title="Ambiente di sviluppo" collapse="true"}
Il capitolo usa `dplyr` e `ggplot2`. Le informazioni sulla sessione possono essere ottenute con:

```{r}
#| echo: true

sessionInfo()
```
:::
