# Introduzione alla distribuzione normale {#sec-eda-intro-gauss}

::: {.callout-note appearance="minimal"}
La distribuzione normale è uno dei modelli più importanti della statistica. In questo capitolo, tuttavia, la useremo con cautela, non come una legge che i dati devono rispettare, ma come una forma di riferimento utile per descrivere alcune distribuzioni, interpretare la media e la deviazione standard, riconoscere i valori anomali e preparare il passaggio alla modellizzazione.

L'idea centrale è semplice: in alcuni casi, una distribuzione normale può essere una buona approssimazione, ma molti dati psicologici reali sono asimmetrici, discreti, limitati da scale di risposta, presentano valori mancanti o sono influenzati dal disegno dello studio. Prima di assumere la normalità, è necessario osservare i dati.
:::

## Cosa imparerai {.unnumbered .unlisted}

Al termine del capitolo dovresti essere in grado di:

- riconoscere la forma di una distribuzione normale;
- comprendere il ruolo della media e della deviazione standard;
- usare la regola 68-95-99,7 per dare un significato intuitivo alla variabilità;
- interpretare uno z-score come posizione relativa di un valore;
- usare istogrammi e QQ-plot per valutare se una distribuzione è compatibile con un modello normale;
- spiegare perché la distribuzione normale è un modello utile, ma non un obbligo.

::: {.callout-tip collapse="true" title="Prerequisiti"}
Per seguire il capitolo è utile avere letto:

- il capitolo sulla misurazione;
- il capitolo sull'esplorazione univariata;
- il capitolo su media, mediana, deviazione standard e variabilità.

Non è necessario conoscere la formula matematica della distribuzione normale. Qui useremo soprattutto grafici, intuizioni e piccoli esempi in R.
:::

```{r}
#| label: normal-packages
#| include: false

library(ggplot2)
library(dplyr)
library(tibble)
```

## Perché parlare di distribuzione normale in EDA? {#sec-why-normal-eda}

Nell'analisi esplorativa dei dati la distribuzione normale serve soprattutto come **modello di confronto**.

Quando una variabile continua presenta una distribuzione approssimativamente normale, la media e la deviazione standard diventano riassunti particolarmente informativi. Se invece la distribuzione è fortemente asimmetrica, presenta code pesanti, valori estremi o limiti artificiali, la media e la deviazione standard potrebbero non essere rappresentative e potrebbero essere preferibili la mediana, l'intervallo interquartile (IQR) o grafici più dettagliati.

La domanda, quindi, non è:

> I dati sono normali?

ma:

> La distribuzione normale è una descrizione sufficientemente utile per lo scopo di questa analisi?

Questa differenza è importante. Cercare la normalità perfetta è inutile, perché i dati reali raramente la mostrano. Valutare se la normalità è un'approssimazione ragionevole è invece una competenza centrale dell'EDA.

::: {.callout-important title="La normale è un modello"}
Una distribuzione normale non è una proprietà magica dei dati. Si tratta di un modello, una rappresentazione semplificata della variabilità. Può essere utile, ma deve essere confrontata con i dati osservati.
:::

## La forma della normale {#sec-normal-shape}

La distribuzione normale ha una forma a campana. È:

- **simmetrica** intorno alla media;
- **unimodale**, ovvero presenta un solo picco;
- più alta al centro e progressivamente più bassa verso le code;
- è descritta da due parametri: la media e la deviazione standard.

La **media** stabilisce dove si trova il centro della distribuzione. La **deviazione standard** stabilisce quanto i valori sono dispersi intorno al centro.

```{r}
#| label: fig-normal-shape
#| fig-cap: "Tre distribuzioni normali con media e deviazione standard diverse."
#| fig-width: 7
#| fig-height: 4.5

x <- seq(-6, 10, length.out = 1000)

normal_curves <- tibble(
  x = x,
  `media = 0, sd = 1` = dnorm(x, mean = 0, sd = 1),
  `media = 3, sd = 1` = dnorm(x, mean = 3, sd = 1),
  `media = 3, sd = 2` = dnorm(x, mean = 3, sd = 2)
) |>
  tidyr::pivot_longer(-x, names_to = "distribuzione", values_to = "densita")

ggplot(normal_curves, aes(x = x, y = densita, colour = distribuzione)) +
  geom_line(linewidth = 1) +
  labs(
    x = "Valore",
    y = "Densità",
    colour = NULL
  ) +
  theme_minimal()
```

Nel grafico:

- spostare la media sposta la curva a destra o a sinistra;
- aumentare la deviazione standard rende la curva più larga e più bassa;
- ridurre la deviazione standard rende la curva più stretta e più alta.

::: {.callout-note title="Densità, non frequenza"}
Nei grafici della distribuzione normale l'asse verticale indica una densità, non il numero di osservazioni. L'informazione importante non è l'altezza di un singolo punto, ma l'area sotto la curva in un intervallo. La probabilità totale sotto la curva è pari a 1.
:::

## Un esempio psicologico: punteggi di stress {#sec-stress-normal-example}

Supponiamo di aver raccolto il punteggio di stress accademico di un gruppo di studenti. Il punteggio varia da 0 a 100. In questo esempio simulato, la distribuzione è abbastanza simmetrica: molti studenti hanno valori intermedi, mentre pochi hanno valori molto bassi o molto alti.

```{r}
#| label: normal-stress-data
#| include: false

set.seed(2026)

eda_stress <- tibble(
  id = 1:240,
  stress = pmin(pmax(round(rnorm(240, mean = 55, sd = 12)), 10), 95),
  sonno_ore = round(pmin(pmax(rnorm(240, mean = 7.2, sd = 1.1), 4), 10), 1)
)

stress_media <- mean(eda_stress$stress)
stress_sd <- sd(eda_stress$stress)
```

```{r}
#| label: fig-stress-hist-normal
#| fig-cap: "Distribuzione simulata dei punteggi di stress e curva normale con stessa media e deviazione standard."
#| fig-width: 7
#| fig-height: 4.5

normal_reference <- tibble(
  stress = seq(min(eda_stress$stress), max(eda_stress$stress), length.out = 300),
  densita = dnorm(stress, mean = stress_media, sd = stress_sd)
)

ggplot(eda_stress, aes(x = stress)) +
  geom_histogram(aes(y = after_stat(density)), bins = 18, fill = "grey85", colour = "white") +
  geom_line(data = normal_reference, aes(y = densita), linewidth = 1) +
  labs(
    x = "Punteggio di stress",
    y = "Densità"
  ) +
  theme_minimal()
```

Il grafico non dimostra che i dati siano “normali”. Mostra soltanto che una curva normale con la stessa media e la stessa deviazione standard segue abbastanza bene la forma generale dell'istogramma. Per l'EDA questo è spesso sufficiente: fornisce una prima indicazione su come interpretare il centro, la variabilità e i valori estremi.

## La regola 68--95--99.7 {#sec-empirical-rule}

Se una variabile segue una distribuzione normale, allora:

- circa il **68%** dei valori si trova entro una deviazione standard dalla media;
- circa il **95%** dei valori si trova entro due deviazioni standard dalla media;
- circa il **99.7%** dei valori si trova entro tre deviazioni standard dalla media.

Questa regola rende più concreta la deviazione standard. Non si tratta solo di un numero astratto, ma di una distanza tipica dalla media.

```{r}
#| label: fig-normal-empirical-rule
#| fig-cap: "La regola 68--95--99.7 nella normale standard."
#| fig-width: 7
#| fig-height: 4.5

standard_normal <- tibble(
  z = seq(-4, 4, length.out = 1000),
  densita = dnorm(z)
)

ggplot(standard_normal, aes(x = z, y = densita)) +
  geom_line(linewidth = 1) +
  geom_area(data = filter(standard_normal, z >= -1, z <= 1), fill = "grey70", alpha = .60) +
  geom_area(data = filter(standard_normal, z < -1, z >= -2), fill = "grey80", alpha = .55) +
  geom_area(data = filter(standard_normal, z > 1, z <= 2), fill = "grey80", alpha = .55) +
  geom_area(data = filter(standard_normal, z < -2, z >= -3), fill = "grey90", alpha = .55) +
  geom_area(data = filter(standard_normal, z > 2, z <= 3), fill = "grey90", alpha = .55) +
  geom_vline(xintercept = -3:3, linetype = "dashed", linewidth = .3) +
  annotate("text", x = 0, y = .22, label = "68%") +
  annotate("text", x = 1.5, y = .10, label = "95%") +
  annotate("text", x = 2.5, y = .035, label = "99.7%") +
  scale_x_continuous(breaks = -3:3, labels = c("-3 sd", "-2 sd", "-1 sd", "media", "+1 sd", "+2 sd", "+3 sd")) +
  labs(x = "Distanza dalla media", y = "Densità") +
  theme_minimal()
```

Nel nostro esempio, la media del punteggio di stress è `r round(stress_media, 1)` e la deviazione standard è `r round(stress_sd, 1)`. Se la distribuzione normale è una buona approssimazione, ci si aspetta che la maggior parte degli studenti abbia valori compresi tra:

```{r}
#| label: tab-stress-empirical-rule
#| echo: false

empirical_table <- tibble(
  Intervallo = c("media ± 1 sd", "media ± 2 sd", "media ± 3 sd"),
  Limite_inferiore = round(c(stress_media - stress_sd, stress_media - 2 * stress_sd, stress_media - 3 * stress_sd), 1),
  Limite_superiore = round(c(stress_media + stress_sd, stress_media + 2 * stress_sd, stress_media + 3 * stress_sd), 1),
  Proporzione_attesa = c("circa 68%", "circa 95%", "circa 99.7%")
)

knitr::kable(empirical_table)
```

::: {.callout-warning title="La regola vale per la normale"}
La regola 68--95--99.7 è utile solo quando la distribuzione è ragionevolmente simmetrica e compatibile con una distribuzione normale. Se i dati sono molto asimmetrici, presentano limiti rigidi o presentano valori estremi, questi intervalli possono risultare fuorvianti.
:::

## Z-score: valori su una scala comune {#sec-z-scores}

Uno **z-score** indica quante deviazioni standard separano un valore dalla media:

$$
z = \frac{x - \mu}{\sigma}.
$$

Se un punteggio ha uno z-score pari a 0, coincide con la media. Se ha uno z-score pari a 1, si trova una deviazione standard sopra la media. Se lo z-score è pari a -2, il valore si trova due deviazioni standard sotto la media.

Gli z-score sono utili perché permettono di confrontare valori misurati su scale diverse. Per esempio, un punteggio di stress pari a 70 e un punteggio di sonno pari a 6 ore non sono direttamente confrontabili. Dopo la standardizzazione, entrambi i valori sono espressi come distanza dalla rispettiva media.

```{r}
#| label: tab-z-score-example

studentessa <- tibble(
  variabile = c("stress", "sonno_ore"),
  valore = c(70, 6),
  media = c(mean(eda_stress$stress), mean(eda_stress$sonno_ore)),
  sd = c(sd(eda_stress$stress), sd(eda_stress$sonno_ore)),
  z = (valore - media) / sd
)

studentessa |>
  mutate(across(where(is.numeric), ~ round(.x, 2))) |>
  knitr::kable()
```

In questo esempio, il punteggio di stress è superiore alla media del gruppo, mentre le ore di sonno sono inferiori alla media. Lo z-score non indica se questo valore sia clinicamente rilevante o teoricamente importante. Indica solo dove si colloca un valore rispetto alla distribuzione osservata.

::: {.callout-note title="Standardizzare non significa spiegare"}
Uno z-score aiuta a confrontare le posizioni relative. Tuttavia, non spiega il motivo per cui una persona abbia quel valore, non trasforma una variabile debole in una misura valida e non elimina i problemi legati al campionamento o alla misurazione.
:::

## Come valutare se la normale è una buona approssimazione {#sec-check-normality}

Nell'EDA, è preferibile valutare la normalità tramite grafici piuttosto che con un rituale automatico. Due strumenti semplici sono:

1. un istogramma o una densità per vedere la forma generale;
2. un QQ-plot per confrontare i quantili osservati con quelli attesi sotto una distribuzione normale.

### Istogramma con curva normale

Come abbiamo già visto, sovrapporre una curva normale all'istogramma aiuta a valutare rapidamente se la forma generale è compatibile con una distribuzione normale. Non si tratta di una prova formale, ma è spesso più istruttiva di un singolo valore-*p*.

### QQ-plot

Un **QQ-plot** confronta i quantili dei dati osservati con i quantili teorici di una distribuzione normale. Se i dati sono approssimativamente normali, i punti tendono a disporsi vicino alla linea diagonale.

```{r}
#| label: fig-stress-qqplot
#| fig-cap: "QQ-plot dei punteggi di stress."
#| fig-width: 6
#| fig-height: 5

ggplot(eda_stress, aes(sample = stress)) +
  geom_qq() +
  geom_qq_line(linewidth = 1) +
  labs(
    x = "Quantili teorici della normale",
    y = "Quantili osservati"
  ) +
  theme_minimal()
```

Un QQ-plot va letto soprattutto agli estremi. Piccole deviazioni sono normali. Deviazioni sistematiche possono indicare asimmetria, code pesanti o valori estremi.

```{r}
#| label: fig-qqplot-patterns-simple
#| fig-cap: "Tre pattern comuni nei QQ-plot: normale, asimmetria positiva e code pesanti."
#| fig-width: 7
#| fig-height: 6

set.seed(2027)
qq_examples <- tibble(
  normale = rnorm(400),
  asimmetrica = exp(rnorm(400)),
  code_pesanti = rt(400, df = 3)
) |>
  tidyr::pivot_longer(everything(), names_to = "tipo", values_to = "valore")

ggplot(qq_examples, aes(sample = valore)) +
  geom_qq(alpha = .7) +
  geom_qq_line() +
  facet_wrap(~ tipo, scales = "free_y") +
  labs(x = "Quantili teorici", y = "Quantili osservati") +
  theme_minimal()
```

Come guida molto pratica:

- punti vicini alla linea: compatibilità ragionevole con la normale;
- curva sistematica: possibile asimmetria;
- punti che si allontanano molto dalle code: code più pesanti del normale o valori estremi;
- pochi punti isolati molto lontani: possibili outlier o errori da controllare.

## E i test di normalità? {#sec-normality-tests}

Esistono test formali di normalità, come il test di Shapiro-Wilk. Possono essere utili in alcuni contesti, ma spesso forniscono informazioni meno dettagliate rispetto a un grafico.

Il motivo è semplice:

- con campioni piccoli, il test potrebbe non rilevare deviazioni importanti;
- con campioni grandi, il test può segnalare come "significative" deviazioni minime e irrilevanti;
- il risultato non indica quale sia il problema: asimmetria, code pesanti, outlier o discrepanze locali.

Per questo motivo, nell'EDA è meglio porsi le seguenti domande:

> Che cosa vedo nella distribuzione? La normale è una descrizione utile? Le eventuali deviazioni cambiano le conclusioni?

::: {.callout-caution title="Errore comune"}
Non usare il test di normalità come interruttore automatico: se `p < .05`, allora tutto è vietato; se `p > .05`, allora tutto è permesso. Questa è una semplificazione fuorviante. La normalità è una questione di adeguatezza del modello rispetto allo scopo dell'analisi.
:::

## Usare l'AI con criterio {#sec-ai-normal}

L'AI può essere molto utile in questo capitolo. Può generare codice per:

- calcolare la media e la deviazione standard;
- disegnare un istogramma con curva normale.
- calcolare lo z-score.
- creare un QQ-plot;
- spiegare l'aspetto di una distribuzione.

Tuttavia, non bisogna delegare il giudizio metodologico. Quando l'AI produce codice o interpretazioni, è necessario controllare sempre:

- se ha usato la variabile corretta;
- se ha rimosso valori mancanti senza dirlo;
- se interpreta un test di normalità in modo meccanico;
- se confonde “approssimativamente normale” con “perfettamente normale”;
- se propone delle trasformazioni senza spiegare il perché;
- se assume che la normalità dei dati sia sempre necessaria.

Un buon prompt non chiede solo codice. Chiede anche di effettuare dei controlli:

> Crea in R un istogramma e un QQ-plot per questa variabile. Poi spiegami quali aspetti devo controllare per decidere se la normalità è una buona approssimazione. Non usare il test di normalità come unico criterio.

## Collegamento con l'inferenza bayesiana {#sec-normal-bayes-bridge}

La normale tornerà spesso nei modelli statistici e bayesiani, ma con ruoli diversi.

Può essere utilizzata per rappresentare:

- la distribuzione di una variabile continua;
- la variabilità degli errori intorno a una previsione;
- l'incertezza su un parametro;
- la variabilità tra individui, gruppi o studi.

Il punto importante è che, in un modello bayesiano, la distribuzione normale non è "vera" per definizione. È una scelta di modellazione. Se produce implicazioni poco compatibili con i dati, è possibile sostituirla con un'altra distribuzione o con un modello più robusto.

Questa idea prepara il terreno a due concetti che incontreremo più avanti:

- i **posterior predictive checks**, ovvero il confronto tra i dati osservati e i dati simulati dal modello.
- i **modelli robusti**, utili quando i dati presentano outlier o code più pesanti della distribuzione normale.

::: {.callout-note title="Il collegamento essenziale"}
In questo modulo non dobbiamo ancora costruire modelli bayesiani. Dobbiamo però imparare a pensare come modellizzatori: ogni distribuzione è una scelta e ogni scelta ha delle conseguenze. I dati devono sempre essere osservati prima di essere interpretati.
:::

## Cosa portare al capitolo successivo {.unnumbered .unlisted}

Da questo capitolo dovresti portare con te quattro idee:

1. la distribuzione normale è una forma di riferimento utile, non una legge dei dati;
2. la media e la deviazione standard sono molto informative quando la distribuzione è approssimativamente simmetrica;
3. gli z-score esprimono valori diversi su una scala comune;
4. gli QQ-plot e gli istogrammi aiutano a capire se la distribuzione normale è una buona approssimazione.

Nel capitolo sulla correlazione useremo queste idee per ragionare non più su una sola variabile, ma sulla relazione tra due variabili.

## Esercizi {.unnumbered .unlisted}

::: {.callout-caution collapse="true" title="Esercizi"}

### Comprensione concettuale

1. Spiega con parole tue perché la distribuzione normale va considerata un modello e non una legge.

2. In quali situazioni media e deviazione standard sono riassunti informativi? In quali situazioni possono essere meno adatti?

3. Che cosa significa dire che un valore ha z-score pari a 2?

4. Perché un QQ-plot può essere più informativo di un test di normalità?

### Applicazione

5. Un questionario di ansia ha media 50 e deviazione standard 10. Assumendo una distribuzione approssimativamente normale:

   - quale intervallo contiene circa il 68% dei punteggi?
   - quale intervallo contiene circa il 95% dei punteggi?
   - come interpreteresti un punteggio pari a 72?

6. Una studentessa ottiene:

   - 115 in un test con media 100 e deviazione standard 15;
   - 62 in un test con media 50 e deviazione standard 8.

   Calcola i due z-score. In quale test la studentessa si colloca più lontano dalla media?

7. L'AI produce questa frase: “Il test di Shapiro-Wilk è significativo, quindi non possiamo analizzare questi dati”. Perché questa affermazione è troppo semplicistica?

### Lettura critica di codice

8. Considera questo codice:

```r
media <- mean(dati$stress, na.rm = TRUE)
sd_stress <- sd(dati$stress, na.rm = TRUE)

ggplot(dati, aes(x = stress)) +
  geom_histogram(aes(y = after_stat(density)), bins = 20) +
  stat_function(fun = dnorm, args = list(mean = media, sd = sd_stress))
```

   - Che cosa fa il codice?
   - Perché usa `na.rm = TRUE`?
   - Che cosa dovresti controllare prima di interpretare il grafico?

:::

::: {.callout-note collapse="true" title="Informazioni sull'ambiente di sviluppo"}
```{r}
#| label: normal-session-info
sessionInfo()
```
:::

## Bibliografia {.unnumbered .unlisted}
