# Relazioni tra variabili {#sec-correlation}

::: {.callout-note appearance="minimal"}
Nell'EDA non ci interessa soltanto sapere come è fatta una variabile presa da sola. Vogliamo anche capire se due variabili cambiano insieme: per esempio, gli studenti che riportano più stress dormono meno? Chi dorme meno mostra punteggi più alti di disagio? La correlazione aiuta a descrivere queste associazioni, ma non basta a spiegarne il motivo.
:::

### Panoramica del capitolo {.unnumbered .unlisted}

In questo capitolo impareremo a:

- distinguere associazione, correlazione e causalità;
- leggere uno scatterplot prima di calcolare un coefficiente;
- interpretare la direzione, la forma e la forza di una relazione;
- calcolare e interpretare la correlazione di Pearson e di Spearman;
- riconoscere le situazioni in cui la correlazione può essere fuorviante.
- usare l'AI per produrre codice senza delegare l'interpretazione.

::: {.callout-tip title="Idea guida"}
Prima di calcolare una correlazione, è sempre necessario esaminare i dati. Un coefficiente riassume una nuvola di punti, ma non può sostituirla.
:::

## Perche studiare relazioni tra variabili?

Molte domande psicologiche riguardano le relazioni tra variabili:

- lo stress accademico è associato alla qualità del sonno?
- il supporto sociale è associato a sintomi depressivi meno intensi?
- Il tempo di reazione aumenta quando il compito diventa più difficile?
- due scale psicometriche che dovrebbero misurare lo stesso costrutto producono punteggi simili?

Queste domande sono diverse da quelle univariate viste nei capitoli precedenti. Non ci si chiede più soltanto:

> Che forma ha questa distribuzione?

Ma anche:

> Come cambiano insieme due variabili?

Questa domanda è importante, ma va formulata con cautela. Una relazione statistica può essere un indizio, non una spiegazione completa. In particolare, una correlazione non dimostra che una variabile causi l'altra. Questo punto sarà ripreso nel capitolo successivo sulla causalità.

## Associazione, correlazione, causalita

Nel linguaggio comune, spesso usiamo i termini "relazione", "associazione" e "correlazione" come se fossero sinonimi. Nel lavoro scientifico, invece, è meglio distinguerle.

- "Associazione" è il termine più generale: conoscere una variabile ci dice qualcosa, almeno in parte, sull'altra.
- "Correlazione" è una misura specifica dell'associazione, di solito riferita alla tendenza di due variabili numeriche a variare insieme.
- La causalità riguarda una domanda diversa: cosa accadrebbe a una variabile se intervenissimo sull'altra?

Per esempio, se gli studenti che dormono meno riportano più stress, c'è un'associazione. Tuttavia, da questa associazione non possiamo ancora dedurre se lo stress riduce il sonno, se il sonno ridotto aumenta lo stress, se entrambe le variabili dipendono da un terzo fattore o se tutte e tre le spiegazioni sono parzialmente vere.

::: {.callout-warning title="Correlazione non significa causalità"}
La correlazione descrive come due variabili si presentano insieme nei dati osservati. La causalità richiede una domanda diversa: cosa cambierebbe se potessimo modificare una variabile mantenendo sotto controllo il resto?
:::

## Un esempio ricorrente: stress e sonno

Useremo un piccolo dataset didattico. Ogni riga rappresenta uno studente. Le variabili principali sono:

- `stress`: punteggio di stress accademico, da 0 a 40;
- `sonno`: ore medie di sonno per notte;
- `supporto`: supporto sociale percepito, da 0 a 30;
- `anno`: anno di corso.

```{r}
#| label: corr-packages
#| message: false
#| warning: false
library(dplyr)
library(ggplot2)
```

```{r}
#| label: corr-data
set.seed(42)

n <- 120

eda_stress <- tibble::tibble(
  id = seq_len(n),
  anno = sample(c("Primo", "Secondo", "Terzo"), n, replace = TRUE),
  supporto = round(rnorm(n, mean = 20, sd = 5), 1),
  stress = round(28 - 0.45 * supporto + rnorm(n, mean = 0, sd = 5), 1),
  sonno = round(8.2 - 0.09 * stress + rnorm(n, mean = 0, sd = 0.7), 1)
) |>
  mutate(
    supporto = pmax(pmin(supporto, 30), 0),
    stress = pmax(pmin(stress, 40), 0),
    sonno = pmax(pmin(sonno, 10), 3)
  )

glimpse(eda_stress)
```

Questo dataset è artificiale. È stato creato solo per mostrare il ragionamento.

## Prima il grafico: lo scatterplot

Quando le variabili sono numeriche, il primo strumento da utilizzare è quasi sempre lo **scatterplot**. Ogni punto rappresenta un caso. La posizione del punto indica il valore della prima variabile sull'asse orizzontale e della seconda variabile sull'asse verticale.

```{r}
#| label: corr-stress-sonno-plot
#| fig-cap: "Relazione tra stress accademico e ore di sonno. Ogni punto rappresenta uno studente."
ggplot(eda_stress, aes(x = stress, y = sonno)) +
  geom_point(alpha = 0.7) +
  geom_smooth(method = "lm", se = FALSE) +
  labs(
    x = "Stress accademico",
    y = "Ore di sonno",
    title = "Stress e sonno"
  )
```

Prima di calcolare qualsiasi indice, è necessario porsi alcune domande:

1. **Direzione**: la relazione sembra positiva o negativa?
2. **Forma**: la relazione sembra approssimativamente lineare?
3. **Forza**: i punti sono vicini a una tendenza comune o molto dispersi?
4. **Anomalie**: ci sono punti isolati che potrebbero influenzare in modo rilevante il risultato?
5. **Gruppi**: ci sono sottogruppi che dovrebbero essere distinti?

Nel grafico precedente, la relazione sembra negativa: a valori più alti di stress tendono a corrispondere meno ore di sonno. Tuttavia, la relazione non è perfetta: studenti con lo stesso livello di stress possono dormire un numero diverso di ore.

## Descrivere la relazione: direzione, forma e forza

Una relazione tra due variabili può essere descritta utilizzando tre concetti.

### Direzione

Una relazione è **positiva** quando valori alti di una variabile tendono ad accompagnarsi a valori alti dell'altra. È **negativa** quando valori alti di una variabile tendono ad accompagnarsi a valori bassi dell'altra.

### Forma

Una relazione è **lineare** quando puo essere riassunta abbastanza bene da una linea retta. Molte relazioni psicologiche, però, non sono perfettamente lineari: possono essere curve, avere soglie, appiattirsi o cambiare direzione.

### Forza

Una relazione è più forte quando i punti sono vicini a una tendenza comune. È più debole quando i punti sono molto dispersi.

::: {.callout-important title="Il coefficiente di correlazione di Pearson riassume  la forza di una relazione lineare"}
La correlazione di Pearson riassume soprattutto la forza di una relazione lineare. Se la relazione non è lineare, se ci sono gruppi nascosti o se pochi punti estremi dominano il grafico, il coefficiente può essere poco informativo.
:::

## La covarianza: variare insieme

La **covarianza** e una prima misura del fatto che due variabili variano insieme.  L'idea è semplice: si osserva se gli scarti dalla media di una variabile tendono ad avere lo stesso segno degli scarti dalla media dell'altra.

La covarianza campionaria tra due variabili $X$ e $Y$ e:

$$
s_{XY} = \frac{1}{n - 1} \sum_{i=1}^{n} (x_i - \bar{x})(y_i - \bar{y}).
$$

Se i valori sopra la media di $X$ tendono ad accompagnarsi a valori sopra la media di $Y$, e i valori sotto la media di $X$ a valori sotto la media di $Y$, la covarianza è positiva. Se accade il contrario, la covarianza è negativa.

```{r}
#| label: corr-covariance
cov(eda_stress$stress, eda_stress$sonno)
```

Nel nostro esempio, la covarianza è negativa, coerentemente con lo scatterplot: un livello più alto di stress tende ad accompagnarsi a un numero inferiore di ore di sonno.

La covarianza, però, ha un limite: dipende dalle unità di misura. Cambiare la scala di una variabile modifica anche il valore numerico della covarianza. Per questo motivo, nella pratica, si usa più spesso la correlazione.

## La correlazione di Pearson

La **correlazione di Pearson** è una versione standardizzata della covarianza. Assume valori compresi tra -1 e +1.

$$
r = \frac{s_{XY}}{s_X s_Y}.
$$

Il valore di $r$ indica:

- il **segno** della relazione lineare: positivo o negativo;
- la **forza** della relazione lineare;
- non le unità di misura, perché il coefficiente è standardizzato.

```{r}
#| label: corr-pearson
cor(eda_stress$stress, eda_stress$sonno)
```

Un valore vicino a -1 indica una relazione lineare negativa molto forte. Un valore vicino a +1 indica una relazione lineare positiva molto forte. Un valore vicino a 0 indica l'assenza di una relazione lineare, ma non necessariamente l'assenza di una relazione in generale.

::: {.callout-note title="Come interpretare la grandezza di r?"}
Non esiste una soglia universale per stabilire se una correlazione è "piccola", "media" o "grande". Il suo significato dipende dal contesto, dalla qualità della misura, dalla variabilità del campione, dal disegno della ricerca e dalla teoria psicologica.
:::

### Leggere il coefficiente insieme al grafico

Il coefficiente di correlazione è utile, ma non deve mai essere letto da solo. Nel report EDA, è consigliabile accompagnarlo sempre con uno scatterplot e con un'interpretazione prudente.

```{r}
#| label: corr-summary-table
eda_stress |>
  summarise(
    n = n(),
    r_stress_sonno = cor(stress, sonno),
    media_stress = mean(stress),
    media_sonno = mean(sonno)
  )
```

Una formulazione corretta potrebbe essere:

> Nel campione osservato, lo stress accademico e le ore di sonno mostrano un'associazione lineare negativa: gli studenti con punteggi più alti di stress tendono a dormire meno. Tale associazione, tuttavia, non dimostra che lo stress causi una riduzione del sonno.

## Correlazione di Spearman

La correlazione di Pearson è sensibile alla forma della relazione e ai valori estremi. Quando la relazione è monotona, ma non lineare, oppure quando le variabili sono ordinali, può essere utile la **correlazione di Spearman**.

Spearman non lavora direttamente sui valori originali, ma sui loro ranghi. Per questo motivo, la correlazione di Spearman descrive se, al crescere di una variabile, l'altra tende ad aumentare o diminuire, senza richiedere una relazione lineare perfetta.

```{r}
#| label: corr-spearman
cor(eda_stress$stress, eda_stress$sonno, method = "spearman")
```

Nel nostro esempio, i coefficienti di Pearson e Spearman sono simili, perché la relazione è abbastanza regolare. In altri casi, invece, possono differire di più.

## Quando Pearson puo ingannare

La correlazione di Pearson è utile, ma riassume solo un aspetto dei dati. Esaminiamo tre casi in cui il coefficiente può essere fuorviante.

### Relazioni non lineari

Una correlazione vicina a zero non implica necessariamente l'assenza di una relazione. Consideriamo, ad esempio, una relazione a U: i valori intermedi di stress possono associarsi a un certo esito, mentre i valori molto bassi e molto alti possono associarsi a esiti diversi.

```{r}
#| label: corr-nonlinear-data
set.seed(123)
nonlinear <- tibble::tibble(
  attivazione = seq(-3, 3, length.out = 120),
  prestazione = 8 - attivazione^2 + rnorm(120, 0, 0.7)
)

cor(nonlinear$attivazione, nonlinear$prestazione)
```

```{r}
#| label: corr-nonlinear-plot
#| fig-cap: "Esempio di relazione non lineare. La correlazione lineare puo essere vicina a zero anche quando esiste un pattern chiaro."
ggplot(nonlinear, aes(x = attivazione, y = prestazione)) +
  geom_point(alpha = 0.7) +
  geom_smooth(se = FALSE) +
  labs(
    x = "Attivazione",
    y = "Prestazione",
    title = "Una relazione non lineare"
  )
```

In questo esempio, il coefficiente lineare non riassume bene la struttura del grafico. Lo scatterplot rivela un modello che il numero da solo non riesce a mostrare.

### Valori estremi

Un singolo valore estremo può cambiare molto una correlazione, soprattutto in campioni piccoli. Per questo motivo, quando calcoliamo una correlazione, dobbiamo sempre osservare il grafico e chiederci se alcuni punti abbiano un'influenza sproporzionata.

```{r}
#| label: corr-outlier-data
set.seed(321)
con_outlier <- tibble::tibble(
  x = rnorm(30),
  y = rnorm(30)
) |>
  bind_rows(tibble::tibble(x = 5, y = 5))

cor(con_outlier$x, con_outlier$y)
```

```{r}
#| label: corr-outlier-plot
#| fig-cap: "Un valore estremo puo produrre o rafforzare una correlazione apparente."
ggplot(con_outlier, aes(x = x, y = y)) +
  geom_point(alpha = 0.8) +
  geom_smooth(method = "lm", se = FALSE) +
  labs(
    x = "Variabile X",
    y = "Variabile Y",
    title = "Effetto di un valore estremo"
  )
```

Un valore estremo non va eliminato automaticamente. Potrebbe trattarsi di un errore, ma potrebbe anche rappresentare un caso reale e significativo. La decisione deve essere documentata, come discusso nel capitolo sugli outlier.

### Gruppi nascosti e paradosso di Simpson

Un'associazione osservata nell'intero campione può cambiare quando si distinguono i gruppi. Questo fenomeno è noto come **paradosso di Simpson**.

```{r}
#| label: corr-simpson-data
set.seed(11)

gruppo_a <- tibble::tibble(
  gruppo = "A",
  x = rnorm(60, mean = 3, sd = 0.7),
  y = 7 + 0.6 * x + rnorm(60, sd = 0.6)
)

gruppo_b <- tibble::tibble(
  gruppo = "B",
  x = rnorm(60, mean = 7, sd = 0.7),
  y = 2 + 0.6 * x + rnorm(60, sd = 0.6)
)

simpson <- bind_rows(gruppo_a, gruppo_b)

cor(simpson$x, simpson$y)
```

```{r}
#| label: corr-simpson-bygroup
simpson |>
  group_by(gruppo) |>
  summarise(r = cor(x, y), .groups = "drop")
```

```{r}
#| label: corr-simpson-plot
#| fig-cap: "Associazioni nei gruppi e associazione complessiva possono raccontare storie diverse."
ggplot(simpson, aes(x = x, y = y, shape = gruppo)) +
  geom_point(alpha = 0.7) +
  geom_smooth(method = "lm", se = FALSE) +
  labs(
    x = "X",
    y = "Y",
    shape = "Gruppo",
    title = "Gruppi nascosti e associazione complessiva"
  )
```

Questo esempio mostra perché l'EDA deve considerare il disegno dello studio e le variabili di gruppo. Una correlazione complessiva può essere diversa dalle correlazioni osservate nei sottogruppi.

## Una procedura pratica per l'EDA bivariata

1. Controllare il significato delle variabili: che cosa misurano? Si tratta di punteggi, tempi, frequenze o categorie ordinate?
2. Controllare i dati mancanti: la correlazione viene calcolata sugli stessi casi per entrambe le variabili?
3. Disegnare uno scatterplot: la relazione sembra lineare, monotona, curva o assente?
4. Cercare i valori estremi: pochi punti dominano la relazione?
5. Considerare i gruppi: la relazione è simile in tutti i sottogruppi rilevanti?
6. Calcolare un coefficiente:
  - Pearson se la relazione è approssimativamente lineare;
  - Spearman se la relazione è monotona o le variabili sono ordinali.
7. Interpretare con cautela: l'associazione non implica la causalità.

## Usare l'AI con criterio

L'AI può essere molto utile per generare codice R, proporre grafici o spiegare gli errori. Per esempio, si può chiedere:

> Scrivi del codice R con `ggplot2` per visualizzare la relazione tra lo stress accademico e le ore di sonno e per calcolare la correlazione di Pearson e Spearman.

Tuttavia, lo studente deve controllare alcuni punti.

::: {.callout-warning title="Cosa devi controllare tu"}
- Le variabili indicate dall'AI sono presenti davvero nel dataset?
- I casi con valori mancanti sono stati esclusi? Quanti sono?
- Il grafico prodotto e adatto al tipo di variabili?
- La relazione sembra lineare o solo monotona?
- La correlazione e calcolata sull'intero campione o per gruppi?
- L'AI sta interpretando una correlazione come se fosse una causa?
:::

Un buon esercizio non consiste solo nell'ottenere il codice, ma anche nel saperlo spiegare. Dopo aver usato l'AI, proviamo sempre a rispondere:

> Quale domanda risponde questo codice? Quali casi utilizza? Quale relazione mostra? Quale conclusione non posso trarre?

## Dal coefficiente al modello

La correlazione è uno strumento descrittivo. Ci aiuta a capire se due variabili cambiano insieme, ma non ci dice quale processo abbia generato tale associazione. Per passare dalla descrizione alla spiegazione sono necessari una teoria, un disegno di ricerca, il controllo dei confondenti e modelli statistici più espliciti.

Questa distinzione prepara il terreno per il capitolo successivo: l'EDA può suggerire ipotesi causali, ma non può fondarle da sola.

## Riepilogo {.unnumbered .unlisted}

- Lo scatterplot precede il coefficiente.
- La correlazione di Pearson descrive la forza e la direzione di una relazione lineare.
- La correlazione di Spearman descrive relazioni monotone usando i ranghi.
- Una correlazione vicina a zero non esclude relazioni non lineari.
- I valori estremi e i gruppi nascosti possono modificare fortemente il coefficiente.
- La correlazione è un risultato descrittivo, non una prova causale.

## Esercizi {.unnumbered .unlisted}

::: {.callout-tip collapse="true" title="Esercizio 1: leggere uno scatterplot"}
Usa il dataset `eda_stress`. Crea uno scatterplot tra `supporto` e `stress`.

1. La relazione sembra positiva o negativa?
2. Sembra lineare?
3. Ci sono punti anomali?
4. Quale interpretazione psicologica prudente puoi proporre?
:::

::: {.callout-tip collapse="true" title="Esercizio 2: Pearson e Spearman"}
Calcola la correlazione di Pearson e quella di Spearman tra `supporto` e `stress`.

```{r}
#| label: corr-exercise-spearman
cor(eda_stress$supporto, eda_stress$stress)
cor(eda_stress$supporto, eda_stress$stress, method = "spearman")
```

I due valori sono simili? Che cosa suggerisce questa somiglianza o differenza?
:::

::: {.callout-tip collapse="true" title="Esercizio 3: controllare il codice prodotto dall'AI"}
Supponi che l'AI produca questo codice:

```{r}
#| label: corr-exercise-ai-code
eda_stress |>
  summarise(r = cor(stress, sonno, use = "complete.obs"))
```

Rispondi:

1. Che cosa fa `use = "complete.obs"`?
2. Quanti casi sono usati nel calcolo?
3. Il codice basta per interpretare la relazione?
4. Quale grafico aggiungeresti prima di commentare il risultato?
:::

::: {.callout-tip collapse="true" title="Esercizio 4: correlazione e causalita"}
Scrivi tre possibili spiegazioni alternative dell'associazione negativa tra stress e sonno:

1. stress causa minore sonno;
2. minore sonno aumenta lo stress;
3. una terza variabile influenza entrambe.

Per ciascuna spiegazione, indica quale informazione aggiuntiva servirebbe per valutarla.
:::
