# Esplorare relazioni tra due variabili {#sec-correlation}

::: {.callout-note title="In sintesi"}
**Da sapere**  Una relazione tra due variabili riguarda il modo in cui le loro osservazioni sono accoppiate. Lo scatterplot rende visibile questa distribuzione congiunta. La correlazione di Pearson ne riassume soltanto la componente lineare; non descrive ogni possibile relazione e non possiede, da sola, un significato causale.

**Da saper fare**  Controllare quali coppie di valori entrano nell'analisi; leggere direzione, forma, dispersione e osservazioni influenti nello scatterplot; interpretare la correlazione come concordanza tra valori standardizzati; riconoscere relazioni non lineari, sottogruppi e restrizioni dell'intervallo; formulare conclusioni riferite all'associazione osservata.
:::

## Introduzione {.unnumbered .unlisted}

L'analisi univariata descrive una variabile alla volta. Quando passiamo a due variabili, la domanda cambia. Non ci interessa più soltanto quali valori compaiano, ma **come i valori delle due misure siano accoppiati nelle stesse unità di analisi**.

Se ogni riga rappresenta uno studente, la coppia formata da stress e ore di sonno appartiene alla stessa persona. Scambiare tra loro i valori di sonno lascerebbe inalterate le due distribuzioni univariate, ma cambierebbe completamente la relazione.

L'oggetto dell'analisi bivariata è quindi la **distribuzione congiunta osservata**.

La teoria probabilistica di covarianza e correlazione è già sviluppata nel capitolo [*Covarianza e correlazione*](https://ccaudek.github.io/utet-prob/chapters/probability/09_cov_cor.html) del modulo `utet-prob`. Qui useremo quei concetti in una funzione diversa: leggere criticamente una relazione nei dati.

Anche la causalità rimane fuori dallo scopo del capitolo. Il Companion distingue sistematicamente associazione, previsione ed effetto causale. In questa sede la domanda è soltanto:

> Come variano insieme due misure nel campione osservato?

::: {.callout-tip title="Prerequisiti"}
È necessario avere compreso distribuzione e deviazione standard in @sec-central-tendency-variability e i principi della visualizzazione in @sec-data-visualization-principles. Il capitolo successivo chiarirà il confine tra descrizione associativa e domanda causale.
:::

## Panoramica del capitolo {.unnumbered .unlisted}

Cominceremo dalle coppie osservate e dallo scatterplot. La correlazione di Pearson verrà poi collegata agli scarti standardizzati, senza ripetere la teoria probabilistica. Vedremo infine perché un solo coefficiente può nascondere curvature, punti influenti, sottogruppi, intervalli ristretti e dati mancanti. La correlazione di Spearman verrà introdotta come descrizione di un andamento monotono basata sui ranghi, non come rimedio generico alla non normalità.

::: {.callout-note title="Preparazione del notebook"}
Il dataset simulato contiene una riga per studente. Stress e sonno sono costruiti in modo da mostrare un'associazione negativa imperfetta; alcuni valori mancanti ricordano che la relazione può essere calcolata soltanto sulle coppie complete.

```{r}
#| label: correlation-setup
#| message: false
#| warning: false

library(dplyr)
library(ggplot2)

set.seed(2026)

n <- 140

studenti <- data.frame(
  id = seq_len(n),
  stress = round(
    pmin(
      pmax(
        rnorm(n, mean = 6, sd = 1.7),
        1
      ),
      10
    ),
    1
  )
)

studenti$sonno_ore <- round(
  9.2 -
    0.38 * studenti$stress +
    rnorm(n, mean = 0, sd = .85),
  1
)

studenti$anno <- factor(
  sample(
    c("primo", "secondo", "terzo"),
    n,
    replace = TRUE
  )
)

studenti$stress[c(12, 87)] <- NA
studenti$sonno_ore[c(31, 109, 133)] <- NA
```
:::

## La relazione dipende dall'accoppiamento

Consideriamo due brevi sequenze:

```{r}
#| label: correlation-pairing-example

x <- c(1, 2, 3, 4, 5)
y_crescente <- c(2, 4, 5, 7, 9)
y_decrescente <- rev(y_crescente)

data.frame(
  x = x,
  y_crescente = y_crescente,
  y_decrescente = y_decrescente
)
```

`y_crescente` e `y_decrescente` contengono esattamente gli stessi valori. Hanno quindi la stessa media, la stessa deviazione standard e lo stesso istogramma. Cambia soltanto il modo in cui vengono accoppiati con `x`.

```{r}
#| label: correlation-pairing-coefficients

c(
  crescente =
    cor(x, y_crescente),
  decrescente =
    cor(x, y_decrescente)
)
```

La relazione non appartiene alle due colonne considerate separatamente. Appartiene alle coppie:

$$
(x_1,y_1),\ldots,(x_n,y_n).
$$

Questo è il motivo per cui l'unità di analisi e l'allineamento delle righe sono fondamentali. Un errore di ordinamento o di unione tra tabelle può produrre una correlazione priva di significato anche quando le distribuzioni marginali sembrano corrette.

## Prima del coefficiente: quali coppie entrano?

Per descrivere stress e sonno dobbiamo sapere quante osservazioni possiedono entrambe le misure.

```{r}
#| label: correlation-complete-pairs

studenti |>
  summarise(
    n_totale = n(),
    stress_osservato =
      sum(!is.na(stress)),
    sonno_osservato =
      sum(!is.na(sonno_ore)),
    coppie_complete =
      sum(
        complete.cases(
          stress,
          sonno_ore
        )
      )
  )
```

La media dello stress può usare un insieme di studenti, la media del sonno un altro e la correlazione soltanto la loro intersezione. Il coefficiente non descrive automaticamente l'intero campione reclutato.

La prima frase di un report bivariato dovrebbe quindi dichiarare il numero di coppie complete. Se la perdita è consistente, occorre chiedersi chi rimanga escluso prima di interpretare la relazione.

## Lo scatterplot rappresenta la distribuzione congiunta

Ogni punto dello scatterplot rappresenta una coppia di valori appartenente alla stessa unità.

```{r}
#| label: fig-correlation-stress-sleep
#| fig-cap: "Relazione osservata tra stress e ore di sonno. Ogni punto rappresenta uno studente con entrambe le misure disponibili."

ggplot(
  studenti,
  aes(
    x = stress,
    y = sonno_ore
  )
) +
  geom_point(
    alpha = .65,
    na.rm = TRUE
  ) +
  geom_smooth(
    method = "lm",
    se = FALSE,
    na.rm = TRUE
  ) +
  labs(
    x = "Punteggio di stress",
    y = "Ore di sonno"
  )
```

Il grafico permette di leggere quattro aspetti collegati.

La **direzione** indica se valori più alti di una variabile tendano ad accompagnarsi a valori più alti o più bassi dell'altra.

La **forma** indica se l'andamento possa essere riassunto approssimativamente da una linea retta oppure presenti curvature, soglie o cambiamenti di direzione.

La **dispersione** indica quanto le osservazioni siano vicine a una tendenza comune. Anche in presenza di un andamento visibile, persone con lo stesso livello di stress possono dormire quantità molto differenti.

Le **discrepanze locali** comprendono punti isolati, vuoti, accumuli e possibili sottogruppi. Queste caratteristiche possono avere un significato sostantivo o segnalare problemi di misura e preparazione.

La linea non costituisce una spiegazione. È soltanto un riassunto lineare della nuvola di punti.

## La covarianza come concordanza degli scarti

La covarianza campionaria è:

$$
s_{XY}
=
\frac{1}{n-1}
\sum_{i=1}^{n}
(x_i-\bar{x})
(y_i-\bar{y}).
$$

La formula confronta gli scarti delle due variabili dalle rispettive medie.

Se una persona è sopra la media in entrambe le variabili, il prodotto degli scarti è positivo. È positivo anche quando entrambi gli scarti sono negativi. Se una variabile è sopra la media e l'altra sotto, il prodotto è negativo.

La covarianza è quindi positiva quando le osservazioni tendono a collocarsi dallo stesso lato delle due medie e negativa quando tendono a collocarsi su lati opposti.

```{r}
#| label: correlation-covariance

studenti |>
  summarise(
    covarianza =
      cov(
        stress,
        sonno_ore,
        use = "complete.obs"
      )
  )
```

Il valore numerico dipende dalle unità. Cambiare le ore in minuti moltiplicherebbe la covarianza, pur lasciando invariata la struttura della relazione.

## La correlazione standardizza la covarianza

La correlazione di Pearson è:

$$
r =
\frac{s_{XY}}
{s_Xs_Y}.
$$

Dividere per le due deviazioni standard rimuove le unità di misura. Il coefficiente è compreso tra $-1$ e $1$.

Possiamo leggerlo anche attraverso gli z-score:

$$
r =
\frac{1}{n-1}
\sum_{i=1}^{n}
z_{Xi}z_{Yi}.
$$

La correlazione è quindi la media corretta dei prodotti tra le posizioni standardizzate delle due variabili. Un valore positivo nasce quando punteggi relativamente alti si accompagnano ad altri punteggi relativamente alti, e punteggi relativamente bassi ad altri punteggi relativamente bassi. Un valore negativo nasce da posizioni opposte.

```{r}
#| label: correlation-pearson

studenti |>
  summarise(
    n =
      sum(
        complete.cases(
          stress,
          sonno_ore
        )
      ),
    r =
      cor(
        stress,
        sonno_ore,
        use = "complete.obs"
      )
  )
```

Il segno descrive la direzione lineare. Il valore assoluto descrive quanto strettamente i punti seguano una linea, non quanto sia importante il fenomeno e non quanto sia grande un effetto causale.

::: {.callout-important title="La correlazione è una sintesi della relazione lineare osservata"}
$r=0$ significa assenza di una componente lineare netta nel campione. Non significa indipendenza, assenza di ogni relazione o assenza di rilevanza psicologica.
:::

## Non esistono soglie universali

Etichette come “piccola”, “media” e “grande” possono essere utili in contesti specifici, ma non possiedono un significato universale.

Una correlazione modesta può essere importante quando la misura è rumorosa, il fenomeno è influenzato da molte cause o l'esito ha conseguenze rilevanti. Una correlazione elevata può derivare da costrutti quasi sovrapposti, da un ristretto processo di selezione o da una componente comune del metodo di misura.

L'interpretazione richiede quindi teoria, qualità della misura, intervallo dei valori e popolazione campionata. Il coefficiente deve essere riportato insieme al grafico e alla numerosità.

## Pearson può nascondere la forma

Consideriamo una relazione a U:

```{r}
#| label: correlation-nonlinear-data

set.seed(47)

relazione_u <- data.frame(
  attivazione =
    seq(-3, 3, length.out = 130)
)

relazione_u$prestazione <-
  9 -
  relazione_u$attivazione^2 +
  rnorm(130, mean = 0, sd = .65)

cor(
  relazione_u$attivazione,
  relazione_u$prestazione
)
```

```{r}
#| label: fig-correlation-nonlinear
#| fig-cap: "Una relazione evidente può avere correlazione lineare vicina a zero."

ggplot(
  relazione_u,
  aes(
    x = attivazione,
    y = prestazione
  )
) +
  geom_point(
    alpha = .65
  ) +
  geom_smooth(
    se = FALSE
  ) +
  labs(
    x = "Attivazione",
    y = "Prestazione"
  )
```

Il coefficiente è vicino a zero perché la tendenza crescente in una parte dell'intervallo compensa quella decrescente nell'altra. Il grafico mostra invece una struttura regolare.

Non dobbiamo cercare un coefficiente alternativo finché non abbiamo descritto la forma. Una relazione a U non è monotona e non viene riassunta adeguatamente neppure dalla correlazione di Spearman.

## La correlazione di Spearman descrive l'ordine monotono

La correlazione di Spearman applica il coefficiente di Pearson ai ranghi dei valori.

```{r}
#| label: correlation-spearman

studenti |>
  summarise(
    rho =
      cor(
        stress,
        sonno_ore,
        method = "spearman",
        use = "complete.obs"
      )
  )
```

È utile quando le variabili hanno un significato prevalentemente ordinale o quando la relazione è monotona ma non ben rappresentata da una linea retta. Una relazione è monotona se, al crescere di una variabile, l'altra tende sempre nella stessa direzione, anche con velocità diversa.

Spearman non deve essere scelto semplicemente perché una variabile “non è normale”. La normalità delle distribuzioni marginali non è ciò che distingue concettualmente Pearson da Spearman in un'analisi descrittiva.

## Un punto può cambiare il riassunto

In campioni piccoli, una singola osservazione lontana dalle altre può creare, rafforzare, indebolire o invertire una correlazione.

La prima domanda non è se il punto debba essere eliminato, ma se sia valido e da quale processo provenga. Se è un errore confermato, si torna alla pulizia. Se è un caso reale, fa parte della distribuzione e la sensibilità del coefficiente deve essere resa visibile.

Un confronto trasparente può riportare il coefficiente con tutti i casi e, come analisi di sensibilità, il valore ottenuto senza l'osservazione influente. La seconda analisi non autorizza automaticamente l'esclusione; mostra quanto il riassunto dipenda dal caso.

## I sottogruppi possono modificare la relazione

Un'associazione complessiva può combinare gruppi con livelli medi e relazioni interne differenti. Per esempio, una nuvola di punti può riflettere anni di corso, contesti clinici o strumenti di misura diversi.

Colorare o separare il grafico secondo una variabile prevista dal disegno può rendere visibile questa struttura:

```{r}
#| label: fig-correlation-groups
#| fig-cap: "La stessa relazione osservata separata per anno di corso."

ggplot(
  studenti,
  aes(
    x = stress,
    y = sonno_ore
  )
) +
  geom_point(
    alpha = .6,
    na.rm = TRUE
  ) +
  facet_wrap(
    ~ anno
  ) +
  labs(
    x = "Punteggio di stress",
    y = "Ore di sonno"
  )
```

Non dobbiamo però cercare sottogruppi arbitrari fino a trovare una storia interessante. La variabile di stratificazione deve provenire dal disegno, dalla teoria o da una discrepanza concreta osservata nei dati.

Il significato causale dell'aggregazione e del condizionamento verrà affrontato nel Companion. Qui il punto è descrittivo: un solo coefficiente può riassumere male dati eterogenei.

## L'intervallo osservato influenza la correlazione

Una correlazione descrive la relazione nel campione disponibile. Se selezioniamo soltanto una regione ristretta della variabile, il coefficiente può diminuire perché rimane poca variazione da associare.

La correlazione tra abilità e prestazione osservata in tutta la popolazione può essere più elevata di quella osservata soltanto tra studenti già selezionati per alta abilità. Questo fenomeno è chiamato **restrizione dell'intervallo**.

Di conseguenza, non è corretto trattare la correlazione come una proprietà immutabile di due costrutti. Dipende dalla popolazione, dal campionamento, dalle misure e dall'intervallo effettivamente osservato.

## La misura limita la relazione osservata

L'errore di misurazione e gli effetti pavimento o soffitto possono ridurre o deformare la correlazione.

Se una scala assegna quasi a tutti lo stesso punteggio, non rimane variabilità sufficiente per osservare come la misura cambi insieme a un'altra variabile. Se due questionari condividono formulazione, metodo di risposta o desiderabilità sociale, una parte della correlazione può riflettere il metodo comune più che i costrutti.

L'interpretazione deve quindi tornare alla validità delle misure discussa in @sec-measurement. La precisione del coefficiente numerico non compensa una definizione debole delle variabili.

## Una procedura EDA bivariata

Il percorso può essere riassunto senza trasformarlo in una checklist meccanica.

Prima definiamo l'unità e le due variabili. Poi contiamo le coppie complete e osserviamo separatamente le distribuzioni marginali. Costruiamo lo scatterplot e descriviamo direzione, forma, dispersione e discrepanze. Soltanto a questo punto calcoliamo un coefficiente coerente con la struttura osservata. Infine controlliamo sensibilità a casi influenti, sottogruppi previsti e restrizione dell'intervallo.

$$
\text{coppie valide}
\longrightarrow
\text{grafico}
\longrightarrow
\text{forma}
\longrightarrow
\text{coefficiente}
\longrightarrow
\text{controlli}.
$$

Il coefficiente conclude una lettura, non la sostituisce.

## Scrivere il risultato

Una formulazione appropriata potrebbe essere:

> Nel campione, 135 studenti possiedono entrambe le misure. Lo scatterplot mostra un andamento approssimativamente lineare negativo, con considerevole sovrapposizione e senza una curvatura evidente. La correlazione di Pearson è negativa. Gli studenti con punteggi di stress più elevati tendono quindi a riportare meno ore di sonno, ma la relazione presenta ampia variabilità individuale.

Questa frase descrive la distribuzione osservata. Non afferma che lo stress riduca il sonno, che il sonno riduca lo stress o che una terza variabile non contribuisca alla relazione.

## Usare l'AI senza ridurre la relazione a un numero

::: {.callout-tip title="Un prompt per l'EDA bivariata"}
> Ho un data frame `studenti`, con una riga per studente. Voglio descrivere la relazione osservata tra `stress` e `sonno_ore`.
>
> Conta prima le coppie complete e mostra le distribuzioni marginali. Produci poi uno scatterplot con una linea lineare usata soltanto come riassunto descrittivo.
>
> Descrivi direzione, forma, dispersione, punti influenti e possibili sottogruppi prima di calcolare Pearson. Calcola Spearman soltanto come confronto dell'ordine monotono e non perché le variabili non sono normali.
>
> Mantieni il linguaggio associativo e segnala quali conclusioni causali non sono giustificate.
:::

Dopo avere ricevuto il codice, dobbiamo verificare che le righe siano correttamente accoppiate, che il trattamento dei mancanti sia visibile e che nessun filtro abbia ristretto silenziosamente l'intervallo.

## Riflessioni conclusive {.unnumbered .unlisted}

Una relazione bivariata appartiene alle coppie di valori osservate. Lo scatterplot è la rappresentazione primaria della distribuzione congiunta e deve precedere il coefficiente.

La covarianza descrive la concordanza degli scarti dalle medie. La correlazione di Pearson standardizza questa quantità e riassume la componente lineare su una scala da $-1$ a $1$. Spearman descrive invece la concordanza dei ranghi in un andamento monotono.

Nessuno dei due coefficienti rappresenta curvature, sottogruppi, valori influenti o processi di selezione. Il loro valore dipende inoltre dall'intervallo osservato e dalla qualità delle misure.

L'EDA bivariata termina con una descrizione dell'associazione nel campione. Il passaggio verso previsione, effetto causale o spiegazione richiede domande e condizioni ulteriori, sviluppate nel Companion.

## Esercizi {.unnumbered .unlisted}

1. Spiega perché due variabili possono conservare le stesse distribuzioni univariate ma cambiare correlazione quando i valori vengono riaccoppiati.

2. Costruisci lo scatterplot di `stress` e `sonno_ore`. Descrivi direzione, forma e dispersione prima di calcolare il coefficiente.

3. Spiega la formula di Pearson usando i prodotti tra z-score. Che cosa rende positivo o negativo un singolo contributo?

4. Costruisci una relazione a U e mostra perché Pearson e Spearman possono entrambi essere vicini a zero nonostante un pattern evidente.

5. Un coefficiente cambia da $-.55$ a $-.12$ dopo avere rimosso un punto. Quali verifiche sono necessarie prima di decidere se escluderlo?

6. Perché Spearman non è una soluzione automatica quando una distribuzione marginale è asimmetrica?

7. Descrivi due modi in cui la restrizione dell'intervallo o l'errore di misura possono modificare una correlazione.

8. Formula un prompt che chieda all'AI di controllare una relazione bivariata senza interpretarla causalmente.

::: {.callout-tip title="Soluzioni" collapse="true"}
1. Media, deviazione standard e istogrammi dipendono dai valori presenti in ciascuna colonna. La correlazione dipende invece da quali valori compaiono nella stessa riga.

2. La risposta deve partire dal grafico e indicare se l'andamento sia crescente o decrescente, lineare o curvo e quanto i punti siano dispersi.

3. Prodotti positivi derivano da due z-score con lo stesso segno; prodotti negativi da segni opposti. La media corretta di questi prodotti determina direzione e forza lineare.

4. In una relazione a U, la parte crescente e quella decrescente si compensano. Poiché l'andamento non è monotono, anche l'ordinamento non procede sempre nella stessa direzione.

5. Occorre verificare la fonte, la plausibilità e la correttezza della riga; esaminare se il caso appartenga alla popolazione di interesse; riportare la sensibilità senza trasformarla automaticamente in criterio di esclusione.

6. Spearman risponde a una domanda sui ranghi e sugli andamenti monotoni. L'asimmetria di una singola variabile non implica che Pearson sia concettualmente inappropriato.

7. Un intervallo ristretto riduce la variabilità disponibile; l'errore di misura aggiunge variazione non condivisa o metodo comune. Entrambi possono modificare il coefficiente osservato.

8. Il prompt deve specificare unità, variabili e coppie complete; chiedere grafico e descrizione della forma; rendere visibili filtri e mancanti; vietare linguaggio causale.
:::

::: {.callout-note title="Punti chiave" collapse="true"}
- La relazione appartiene alle coppie, non alle colonne considerate separatamente.
- Lo scatterplot rappresenta la distribuzione congiunta osservata.
- Pearson riassume la componente lineare.
- La correlazione può essere letta come concordanza tra z-score.
- Un valore vicino a zero non esclude relazioni non lineari.
- Spearman riguarda ranghi e monotonia, non la normalità marginale.
- Punti influenti e sottogruppi devono essere resi visibili.
- Restrizione dell'intervallo e qualità della misura modificano il coefficiente.
- La correlazione descrive il campione e non possiede da sola significato causale.
- Il coefficiente conclude l'EDA bivariata; non sostituisce il grafico.
:::

::: {.callout-note title="Ambiente di sviluppo" collapse="true"}
Il capitolo usa `dplyr` e `ggplot2`.

```{r}
#| echo: true

sessionInfo()
```
:::
