# Dalla correlazione alla causalità {#sec-causality-intro}

::: {.callout-note appearance="minimal"}
Nel capitolo precedente abbiamo visto come descrivere l'associazione tra due variabili. A questo punto, è naturale chiedersi se una variabile possa essere la causa dell'altra. Questa domanda è importante, ma richiede cautela: una correlazione può indicare una possibile pista di ricerca, ma non dimostra da sola una relazione causale.
:::

::: {.callout-tip title="Messaggi chiave"}
- L'**associazione** descrive come due variabili variano insieme.
- Una **relazione causale** riguarda ciò che cambierebbe se intervenissimo su una variabile.
- Il **confondimento** può far apparire causale una relazione che non lo è.
- La **randomizzazione** è uno strumento potente perché rende i gruppi comparabili in media.
- L'EDA può suggerire ipotesi causali, ma non può fondarle da sola.
:::

## Perché questo capitolo è qui

L'analisi esplorativa dei dati serve a osservare i dati prima di costruire modelli o trarre conclusioni. In psicologia, però, il passo dall'associazione alla spiegazione è spesso molto seducente. Osserviamo che due variabili sono correlate e siamo tentati di raccontare subito una storia causale.

Per esempio:

- gli studenti che dormono meno riportano più stress;
- chi usa di più lo smartphone ha punteggi più alti di ansia.
- chi riceve supporto sociale mostra meno sintomi depressivi.
- chi studia di più ottiene voti migliori.

Tutte queste frasi descrivono associazioni possibili. Tuttavia, ciascuna di esse può essere interpretata in modi diversi. Il sonno scarso può aumentare lo stress, ma lo stress può anche peggiorare la qualità del sonno. L'uso dello smartphone può contribuire all'ansia, ma gli studenti più ansiosi potrebbero usare di più lo smartphone. Il supporto sociale può proteggere dal disagio, ma le persone con meno disagio possono anche avere più energie per mantenere relazioni sociali.

Questo capitolo introduce quindi una distinzione fondamentale:

> una associazione osservata nei dati non coincide necessariamente con un effetto causale.

L'obiettivo non è imparare tecniche avanzate di inferenza causale. L'obiettivo è più modesto, ma importante per l'EDA: imparare a non interpretare troppo rapidamente le associazioni che osserviamo.

```{r}
#| label: causality-packages
#| message: false
#| warning: false

library(dplyr)
library(ggplot2)
```

## Associazione e causalità rispondono a domande diverse

Una **domanda associativa** chiede se due variabili tendono a comparire insieme.

Per esempio:

> Gli studenti con più stress dormono meno?

Questa domanda può essere affrontata con uno scatterplot, una correlazione o una regressione descrittiva. In questo caso, stiamo osservando come due variabili si dispongono nei dati.

Una **domanda causale**, invece, chiede che cosa accadrebbe se intervenissimo su una variabile.

Per esempio:

> Se riducessimo lo stress degli studenti, migliorerebbe la qualità del loro sonno?

Questa seconda domanda non riguarda solo ciò che osserviamo. Riguarda anche ciò che sarebbe accaduto in una condizione alternativa. Per questo motivo, la causalità richiede un ragionamento più forte della semplice descrizione dei dati.

::: {.callout-warning title="Domanda da tenere sempre presente"}
Quando osserviamo una relazione tra due variabili, dobbiamo chiederci:

> Sto descrivendo una associazione oppure sto facendo un'affermazione causale?

Molti errori interpretativi nascono quando una frase associativa viene trasformata, senza alcuna giustificazione, in una frase causale.
:::

## L'idea controfattuale

Il modo più semplice per capire la causalità è pensare a un confronto tra due scenari.

Immaginiamo uno studente che usa una tecnica di rilassamento prima di un esame. La domanda causale è:

> La tecnica di rilassamento ha ridotto la sua ansia?

Per rispondere in modo esaustivo, dovremmo osservare due versioni dello stesso studente, nello stesso momento e nelle stesse condizioni:

1. lo studente usa la tecnica di rilassamento;
2. lo stesso studente non usa la tecnica di rilassamento.

La differenza tra i due livelli di ansia sarebbe l'effetto causale della tecnica.

Il problema è evidente: nella realtà, osserviamo solo uno dei due scenari. O usa la tecnica o non la usa. L'altro scenario rimane non osservato. Si chiama **controfattuale**: riguarda ciò che sarebbe potuto accadere, ma che non si è verificato nel mondo osservato.

::: {.callout-note title="Il problema fondamentale"}
Per una singola persona, non è possibile osservare contemporaneamente ciò che accade con un intervento e ciò che sarebbe accaduto senza di esso. Questo è il motivo per cui l'inferenza causale è difficile.
:::

Nella ricerca empirica, però, non è possibile risolvere questo problema a livello individuale. Possiamo però cercare di confrontare gruppi che siano, per quanto possibile, comparabili.

## Perché i gruppi osservati possono essere diversi

Supponiamo di voler valutare se una tecnica di rilassamento riduce l'ansia. Osserviamo due gruppi:

- studenti che hanno usato la tecnica;
- studenti che non l'hanno usata.

Se il primo gruppo mostra un livello di ansia inferiore, possiamo concludere che la tecnica è efficace?

Non necessariamente.

Forse gli studenti che scelgono questa tecnica sono anche quelli più motivati, più informati, più abituati a gestire lo stress o meno ansiosi di partenza. In questo caso, il confronto tra i gruppi mescola due cose:

1. l'eventuale effetto della tecnica;
2. le differenze preesistenti tra chi la usa e chi non la usa.

Queste differenze preesistenti sono il cuore del problema del **confondimento**.

## Il confondimento

Una variabile è un **confondente** quando è collegata sia alla possibile causa sia all'esito.

Esempio:

```text
Motivazione  --->  Studio pomeridiano
      |
      v
Rendimento al test
```

Se gli studenti più motivati studiano di più e ottengono risultati migliori, potremmo osservare una relazione positiva tra lo studio pomeridiano e il rendimento, anche se lo studio pomeridiano, di per sé, non ha alcun effetto specifico. La motivazione genera una parte dell'associazione osservata.

::: {.callout-warning title="Confondimento"}
Il confondimento si verifica quando una terza variabile crea o altera l'associazione tra una possibile causa e un esito. In presenza di confondimento, l'associazione osservata può essere fuorviante.
:::

### Un esempio simulato

Costruiamo un piccolo esempio. Immaginiamo che la motivazione influenzi sia la probabilità di studiare nel pomeriggio sia il rendimento nel test. In questa simulazione, però, lo studio pomeridiano non ha alcun effetto causale diretto sul rendimento.

```{r}
#| label: causality-confounding-data

set.seed(123)
n <- 300

motivazione <- rbinom(n, size = 1, prob = 0.50)
studio_pomeridiano <- rbinom(n, size = 1, prob = 0.25 + 0.45 * motivazione)
rendimento <- rnorm(n, mean = 60 + 15 * motivazione, sd = 8)

dati_conf <- tibble(
  motivazione = factor(motivazione, labels = c("bassa", "alta")),
  studio_pomeridiano = factor(studio_pomeridiano, labels = c("no", "si")),
  rendimento = rendimento
)

dati_conf |> 
  group_by(studio_pomeridiano) |> 
  summarise(
    n = n(),
    rendimento_medio = mean(rendimento),
    .groups = "drop"
  )
```

Se si confronta chi studia nel pomeriggio con chi non lo fa, sembra che studiare nel pomeriggio sia associato a un rendimento più alto.

```{r}
#| label: causality-confounding-plot
#| fig-cap: "Associazione osservata tra studio pomeridiano e rendimento."
#| fig-width: 6
#| fig-height: 4

 ggplot(dati_conf, aes(x = studio_pomeridiano, y = rendimento)) +
  geom_boxplot(width = 0.45, outlier.alpha = 0.4) +
  geom_jitter(width = 0.08, alpha = 0.35) +
  labs(
    x = "Studio pomeridiano",
    y = "Rendimento al test"
  )
```

Ma sappiamo come sono stati generati i dati: la differenza nasce dalla motivazione. Se analizziamo separatamente gli studenti con bassa e alta motivazione, la relazione si riduce drasticamente.

```{r}
#| label: causality-stratified-summary

dati_conf |> 
  group_by(motivazione, studio_pomeridiano) |> 
  summarise(
    n = n(),
    rendimento_medio = mean(rendimento),
    .groups = "drop"
  )
```

```{r}
#| label: causality-stratified-plot
#| fig-cap: "Quando si considera la motivazione, l'associazione cambia."
#| fig-width: 7
#| fig-height: 4

 ggplot(dati_conf, aes(x = studio_pomeridiano, y = rendimento)) +
  geom_boxplot(width = 0.45, outlier.alpha = 0.4) +
  geom_jitter(width = 0.08, alpha = 0.35) +
  facet_wrap(~ motivazione) +
  labs(
    x = "Studio pomeridiano",
    y = "Rendimento al test"
  )
```

Questo esempio non dimostra che la motivazione sia sempre il confondente giusto. Mostra un principio generale: prima di interpretare un'associazione come causale, dobbiamo chiederci se i gruppi confrontati erano comparabili.

## Il ruolo della randomizzazione

La randomizzazione è uno strumento potente perché assegna il trattamento in modo indipendente dalle caratteristiche iniziali delle persone.

Se gli studenti vengono assegnati casualmente all'uso o meno di una tecnica di rilassamento, i due gruppi possono comunque differire per caso, ma non dovrebbero differire sistematicamente. In media, la motivazione, l'ansia iniziale, la preparazione e altre caratteristiche saranno distribuite in modo simile nei due gruppi.

Ciò rende più plausibile interpretare la differenza osservata tra i gruppi come effetto del trattamento.

::: {.callout-tip title="Perché la randomizzazione aiuta"}
La randomizzazione non rende gli individui identici. Rende però i gruppi comparabili in media, soprattutto quando il campione è sufficientemente ampio. Per questo motivo, gli esperimenti randomizzati sono particolarmente importanti quando vogliamo rispondere a domande causali.
:::

### La stessa simulazione, ma con assegnazione casuale

Ripetiamo la simulazione. La motivazione continua a influenzare il rendimento, ma lo studio pomeridiano viene assegnato in modo casuale.

```{r}
#| label: causality-randomized-data

set.seed(456)
n <- 300

motivazione <- rbinom(n, size = 1, prob = 0.50)
studio_pomeridiano <- rbinom(n, size = 1, prob = 0.50)
rendimento <- rnorm(n, mean = 60 + 15 * motivazione, sd = 8)

dati_rand <- tibble(
  motivazione = factor(motivazione, labels = c("bassa", "alta")),
  studio_pomeridiano = factor(studio_pomeridiano, labels = c("no", "si")),
  rendimento = rendimento
)

dati_rand |> 
  group_by(studio_pomeridiano) |> 
  summarise(
    n = n(),
    rendimento_medio = mean(rendimento),
    .groups = "drop"
  )
```

```{r}
#| label: causality-randomized-plot
#| fig-cap: "Con assegnazione casuale, i gruppi sono più comparabili."
#| fig-width: 6
#| fig-height: 4

 ggplot(dati_rand, aes(x = studio_pomeridiano, y = rendimento)) +
  geom_boxplot(width = 0.45, outlier.alpha = 0.4) +
  geom_jitter(width = 0.08, alpha = 0.35) +
  labs(
    x = "Studio pomeridiano assegnato casualmente",
    y = "Rendimento al test"
  )
```

La differenza tra i gruppi ora è molto più piccola. Questo non significa che la motivazione non conti più, ma che non è più strettamente legata allo studio pomeridiano.

## Studi osservazionali ed esperimenti

La distinzione tra studi osservazionali ed esperimenti è fondamentale.

In uno studio osservazionale, il ricercatore osserva ciò che accade, ad esempio chi studia di più, chi dorme meno, chi usa un'app di mindfulness o chi riceve supporto sociale. Questi studi sono preziosi, ma le associazioni osservate possono dipendere da differenze preesistenti tra le persone.

In un esperimento, invece, il ricercatore interviene attivamente: assegna una condizione, manipola una variabile e controlla il contesto. Quando l'assegnazione è casuale, l'interpretazione causale è più solida.

| Tipo di studio | Cosa permette bene | Cosa richiede cautela |
|---|---|---|
| Osservazionale | Descrivere associazioni reali nei dati | Interpretare le associazioni come effetti causali |
| Sperimentale non randomizzato | Valutare effetti in contesti controllati | Escludere differenze iniziali tra gruppi |
| Sperimentale randomizzato | Stimare effetti causali medi con maggiore credibilità | Generalizzare automaticamente a tutte le popolazioni |

La randomizzazione aiuta a risolvere i problemi di causalità interna, ma non li risolve completamente. Un esperimento condotto su studenti universitari volontari può fornire una stima accurata dell'effetto in quel contesto, ma non garantisce che lo stesso effetto valga per altre popolazioni.

## Il paradosso di Simpson

Il paradosso di Simpson mostra che un'associazione osservata nel campione totale può cambiare direzione quando si analizzano i sottogruppi.

Nel nostro contesto, ciò può accadere quando un gruppo significativo è distribuito in modo diverso tra le condizioni.

```{r}
#| label: causality-simpson-data

set.seed(789)
n <- 800

ansia_iniziale <- rbinom(n, size = 1, prob = 0.50)
condizione <- ifelse(
  ansia_iniziale == 1,
  rbinom(n, size = 1, prob = 0.75),
  rbinom(n, size = 1, prob = 0.25)
)

# In entrambi i gruppi la condizione riduce leggermente l'esito.
effetto_vero <- -3
ansia_finale <- 45 + 18 * ansia_iniziale + effetto_vero * condizione + rnorm(n, 0, 6)

dati_simpson <- tibble(
  ansia_iniziale = factor(ansia_iniziale, labels = c("bassa", "alta")),
  condizione = factor(condizione, labels = c("controllo", "intervento")),
  ansia_finale = ansia_finale
)

dati_simpson |> 
  group_by(condizione) |> 
  summarise(ansia_media = mean(ansia_finale), .groups = "drop")
```

Nel campione totale, l'intervento può sembrare associato a un'ansia finale maggiore, perché gli studenti con un'alta ansia iniziale sono sovrarappresentati nel gruppo di intervento.

```{r}
#| label: causality-simpson-stratified

dati_simpson |> 
  group_by(ansia_iniziale, condizione) |> 
  summarise(ansia_media = mean(ansia_finale), .groups = "drop")
```

All'interno di ciascun livello di ansia iniziale, tuttavia, l'intervento è associato a una riduzione dell'ansia finale.

```{r}
#| label: causality-simpson-plot
#| fig-cap: "Il confronto aggregato può essere fuorviante quando i gruppi non sono comparabili."
#| fig-width: 7
#| fig-height: 4

 ggplot(dati_simpson, aes(x = condizione, y = ansia_finale)) +
  geom_boxplot(width = 0.45, outlier.alpha = 0.35) +
  geom_jitter(width = 0.08, alpha = 0.25) +
  facet_wrap(~ ansia_iniziale) +
  labs(
    x = "Condizione",
    y = "Ansia finale"
  )
```

::: {.callout-warning title="Lezione del paradosso di Simpson"}
Prima di interpretare un'associazione aggregata, è necessario chiedersi se esistono sottogruppi importanti. La media complessiva può nascondere strutture diverse nei dati.
:::

## Confondimento, mediazione e moderazione

Molte difficoltà nascono dal fatto che parliamo genericamente di "terze variabili". Una terza variabile, infatti, può avere ruoli diversi.

### Confondimento

Un confondente è una variabile che precede la possibile causa e l'esito, ed è collegata a entrambi.

```text
Confondente
   |      \
   v       v
Causa --> Esito
```

Esempio: la motivazione può influenzare sia lo studio che il rendimento. Se non se ne tiene conto, la relazione tra studio e rendimento può risultare distorta.

### Mediazione

Un mediatore è parte del meccanismo attraverso il quale una causa produce un effetto.

```text
Causa --> Mediatore --> Esito
```

Esempio: lo stress può peggiorare il sonno e un sonno di scarsa qualità può ridurre il rendimento. In questo caso, il sonno non è semplicemente un disturbo da eliminare, ma una possibile spiegazione del processo.

### Moderazione

Un moderatore indica quando e per chi un effetto è più forte o più debole.

```text
Causa --> Esito
   ^
   |
Moderatore
```

Un esempio è rappresentato da un intervento di rilassamento, che può rivelarsi più efficace per gli studenti con un'ansia iniziale alta rispetto a quelli con un'ansia iniziale bassa.

::: {.callout-tip title="Tre domande diverse"}
- **Confondimento**: la relazione osservata è distorta da una terza variabile?
- **Mediazione**: attraverso quale processo si produce l'effetto?
- **Moderazione**: l'effetto cambia a seconda delle persone o delle condizioni?
:::

Queste distinzioni sono importanti perché suggeriscono approcci analitici diversi. Un confondente deve essere preso in considerazione per evitare una stima distorta. Un mediatore non va rimosso se si vuole studiare l'effetto totale. Un moderatore va modellato se vogliamo capire per chi l'effetto cambia.

## Cosa può fare l'EDA e cosa non può fare

L'EDA è indispensabile nella riflessione causale, ma presenta dei limiti precisi.
Può aiutare a:

- individuare associazioni interessanti;
- riconoscere gruppi o sottogruppi rilevanti;
- individuare relazioni non lineari;
- scoprire i valori estremi che influenzano un'associazione;
- generare ipotesi sui possibili fattori confondenti;
- verificare se una storia causale è almeno compatibile con i dati osservati.

Non può, da sola:

- dimostrare che una variabile causa un'altra;
- escludere tutti i confondenti non osservati;
- trasformare uno studio osservazionale in un esperimento;
- sostituire un disegno di ricerca adeguato;
- giustificare conclusioni causali forti quando i dati non le supportano.

::: {.callout-note title="Collegamento con il progetto"}
Nel manuale principale, l'inferenza bayesiana verrà utilizzata per quantificare l'incertezza e per confrontare i modelli. Tuttavia, nessun modello statistico, bayesiano o frequentista, può trasformare automaticamente un'associazione osservazionale in una prova causale. Rimangono fondamentali il disegno dello studio, la misurazione e le assunzioni causali.
:::

## Usare l'AI con criterio

L'AI può essere utile per generare codice, produrre grafici, proporre simulazioni o spiegare concetti. Tuttavia, è particolarmente rischiosa quando si tratta di causalità, in quanto tende spesso a trasformare le associazioni in spiegazioni causali fluide e convincenti.

::: {.callout-warning title="Controlli da fare quando usi l'AI"}
Quando l'AI commenta una relazione tra variabili, controlla sempre:

- usa parole causali come "influenza", "determina", "produce", "riduce" o "aumenta"?
- il disegno dello studio giustifica davvero l'uso di una frase causale?
- Sono stati considerati possibili fattori confondenti?
- il codice elimina casi o gruppi senza documentarlo?
- il grafico mostra sottogruppi importanti o li nasconde?
- L'AI distingue associazione, mediazione, moderazione e confondimento?
:::

Un buon uso dell'AI non consiste nel chiederle semplicemente "Interpreta questa correlazione". È meglio formulare prompt che mantengano esplicita la cautela metodologica.

Esempio:

> Ho osservato una correlazione negativa tra stress e qualità del sonno in uno studio osservazionale. Aiutami a interpretarla senza fare affermazioni causali non giustificate. Elenca possibili spiegazioni alternative e possibili fattori confondenti.

## Esercizi {.unnumbered .unlisted}

::: {.callout-important title="Esercizio 1" collapse="true"}
In uno studio osservazionale, gli studenti che usano un'app di meditazione riportano meno ansia. Scrivi tre interpretazioni alternative di questa associazione.
:::

::: {.callout-important title="Esercizio 2" collapse="true"}
Considera la relazione tra uso dei social media e sintomi depressivi. Proponi:

1. un possibile confondente;
2. un possibile mediatore;
3. un possibile moderatore.

Spiega perché ciascuna variabile ha quel ruolo.
:::

::: {.callout-important title="Esercizio 3" collapse="true"}

L'AI produce questa frase:

> Il supporto sociale riduce i sintomi depressivi, come mostra la correlazione negativa tra le due variabili.

Riscrivila in modo più corretto per uno studio osservazionale.
:::

::: {.callout-important title="Esercizio 4" collapse="true"}

Nel codice sul paradosso di Simpson, modifica la probabilità di assegnazione all'intervento nei due gruppi di ansia iniziale. Osserva come cambia il confronto aggregato.
:::

## Cosa portare al capitolo successivo

Prima di proseguire, tieni a mente tre punti.

1. **Associazione ≠ causalità**. Un legame anche forte e stabile non implica un nesso causale: occorre sempre chiedersi se variabili terze o meccanismi alternativi possano spiegarlo.

2. **Il disegno dello studio definisce i confini dell'inferenza**. Gli RCT offrono basi più solide per la causalità rispetto agli studi osservazionali, ma richiedono comunque attenzione a misurazione, campionamento e generalizzabilità. In ogni caso, è il disegno a stabilire cosa possiamo affermare.

3. **L'EDA è esplorativa, non confermativa**. Grafici e sintesi rivelano pattern e anomalie, ma ogni intuizione nata in questa fase resta un'ipotesi e va verificata con metodi inferenziali o nuovi dati.

::: {.callout-tip collapse=true title="Informazioni sull'ambiente di sviluppo"}
```{r}
#| label: causality-session-info

sessionInfo()
```
:::
