# Valori inattesi e outlier {#sec-eda-outlier}

::: {.callout-note appearance="minimal"}
Nelle analisi reali, capita spesso di incontrare osservazioni che non assomigliano alle altre. Possono trattarsi di errori di inserimento, valori impossibili o casi estremi, ma reali, oppure segnali che il fenomeno è più complesso di quanto pensassimo.

In questo capitolo useremo il termine "outlier" in senso prudente: un outlier non è necessariamente un dato "sbagliato". È prima di tutto un dato che richiede attenzione. La domanda non è "come lo elimino?", ma:

> Che cosa rappresenta questo valore e quale decisione è giustificata?
:::

## Perché chiudere l'EDA con gli outlier?

L'analisi degli outlier è un buon punto di conclusione per la sezione EDA, in quanto costringe a mettere insieme molti temi già affrontati.

- la struttura del progetto e la documentazione delle decisioni;
- la pulizia dei dati;
- la visualizzazione;
- la forma delle distribuzioni;
- le misure di tendenza centrale e variabilità;
- la correlazione;
- i limiti delle conclusioni causali.

Un valore anomalo può modificare la media, la deviazione standard, la correlazione o la regressione. Tuttavia, può anche rappresentare il caso più interessante del dataset. Per questo motivo, non deve essere trattato con una regola automatica.

### In questo capitolo imparerai a {.unnumbered .unlisted}

- distinguere valori impossibili, valori inattesi e outlier statistici;
- usare grafici semplici per individuare valori anomali;
- applicare criteri univariati come IQR e MAD;
- riconoscere quando un valore è anomalo solo rispetto a una relazione tra variabili;
- decidere se correggere, mantenere, escludere o trattare un valore estremo;
- documentare le decisioni in modo trasparente.

::: {.callout-tip title="Idea guida" collapse="true"}
Un outlier non è una diagnosi, ma un invito a fare domande.

Prima di rimuovere un dato, chiediti:

1. è un valore impossibile?
2. è un errore documentabile?
3. è un caso estremo ma plausibile?
4. cambia in modo sostanziale il risultato?
5. la decisione è stata documentata?
:::

## Un piccolo dataset didattico

Useremo un dataset simulato su stress accademico e sonno. Alcuni valori sono stati modificati intenzionalmente per mostrare situazioni diverse:

- un valore impossibile nella variabile `stress`, perché la scala va da 1 a 10;
- un valore molto basso di `sonno_ore`;
- un valore molto alto di `sonno_ore`.

```{r}
#| label: outlier-setup
#| message: false
#| warning: false

library(dplyr)
library(ggplot2)
library(tibble)

set.seed(123)

n <- 120

dati_outlier <- tibble(
  id = sprintf("S%03d", 1:n),
  stress = round(pmin(pmax(rnorm(n, mean = 6, sd = 1.4), 1), 10), 1),
  sonno_ore = round(pmin(pmax(8.2 - 0.28 * stress + rnorm(n, 0, 0.7), 3), 10), 1),
  benessere = round(pmin(pmax(72 - 3.5 * stress + rnorm(n, 0, 8), 20), 95), 0)
) |>
  mutate(
    stress = replace(stress, id == "S102", 99),
    sonno_ore = replace(sonno_ore, id == "S017", 1.2),
    sonno_ore = replace(sonno_ore, id == "S083", 13.5)
  )

dati_outlier
```

Il dataset è piccolo e artificiale, ma consente di analizzare casi che si riscontrano anche nei dati reali: errori, valori estremi e osservazioni difficili da interpretare.

## Prima distinzione: impossibile, inatteso, estremo

Non tutti i valori anomali sono dello stesso tipo.

| Tipo di valore | Esempio | Cosa fare prima |
|---|---|---|
| Valore impossibile | stress = 99 su una scala 1--10 | controllare codicebook, questionario o file originale |
| Valore inatteso | 13.5 ore di sonno | verificare se è plausibile nel contesto |
| Valore estremo ma possibile | 1.2 ore di sonno | capire se è un caso reale o un errore |
| Outlier rispetto a una relazione | molto stress e molto sonno, contro il pattern generale | guardare la relazione tra variabili |

Questa distinzione è importante perché il trattamento non può essere lo stesso. Un valore impossibile può essere corretto o trasformato in mancante se non è recuperabile. Un valore estremo ma plausibile, invece, non dovrebbe essere eliminato solo perché “disturba” l'analisi.

## Controllare prima i valori impossibili

Il primo controllo non è statistico. È un controllo di tipo sostantivo: i valori sono compatibili con il modo in cui la variabile è stata misurata?

Nel nostro esempio, `stress` è una scala da 1 a 10. Il valore 99 non è un outlier psicologico, ma un valore impossibile per quella variabile.

```{r}
#| label: outlier-impossible-values

dati_outlier |>
  filter(stress < 1 | stress > 10 | sonno_ore < 0 | sonno_ore > 24)
```

In un'analisi reale dovremmo controllare il file originale. Se scopriamo che `99` era un codice usato per indicare "risposta mancante", dobbiamo ricodificarlo come `NA`.

```{r}
#| label: outlier-recode-impossible

dati_controllati <- dati_outlier |>
  mutate(
    stress = if_else(stress < 1 | stress > 10, NA_real_, stress)
  )

dati_controllati |>
  filter(is.na(stress))
```

::: {.callout-important title="Non tutto è un problema statistico" collapse="true"}
Un valore impossibile deve essere considerato come un problema di qualità del dato, non come un outlier da identificare con IQR, z-score o MAD.

Prima si devono controllare i vincoli della misurazione. Solo dopo ha senso applicare criteri statistici.
:::

## Guardare la distribuzione

Dopo i controlli di plausibilità, torniamo all'EDA. Prima di calcolare le soglie, osserviamo la distribuzione.

```{r}
#| label: outlier-distribution-plot

ggplot(dati_controllati, aes(x = sonno_ore)) +
  geom_histogram(binwidth = 0.5, boundary = 0) +
  labs(
    x = "Ore di sonno",
    y = "Frequenza",
    title = "Distribuzione delle ore di sonno"
  )
```

Un istogramma permette di capire se la distribuzione è simmetrica, asimmetrica, concentrata o dispersa. Consente anche di notare i valori isolati.

Il boxplot offre invece un riassunto più compatto.

```{r}
#| label: outlier-boxplot

ggplot(dati_controllati, aes(y = sonno_ore)) +
  geom_boxplot() +
  labs(
    x = NULL,
    y = "Ore di sonno",
    title = "Boxplot delle ore di sonno"
  )
```

I punti mostrati al di fuori dei baffi del boxplot non sono automaticamente valori da eliminare. Meritano un controllo.

## Il criterio IQR

Il criterio più comune per individuare gli outlier univariati si basa sull'intervallo interquartile (IQR).

L'intervallo interquartile (IQR) è la distanza tra il terzo e il primo quartile:

$$
IQR = Q_3 - Q_1.
$$

Una regola pratica segnala come potenziali outlier i valori inferiori a

$$
Q_1 - 1.5 \times IQR
$$

o superiori a

$$
Q_3 + 1.5 \times IQR.
$$

```{r}
#| label: outlier-iqr-limits

q1 <- quantile(dati_controllati$sonno_ore, 0.25, na.rm = TRUE)
q3 <- quantile(dati_controllati$sonno_ore, 0.75, na.rm = TRUE)
iqr_sonno <- IQR(dati_controllati$sonno_ore, na.rm = TRUE)

limite_basso_iqr <- q1 - 1.5 * iqr_sonno
limite_alto_iqr <- q3 + 1.5 * iqr_sonno

tibble(
  q1 = q1,
  q3 = q3,
  iqr = iqr_sonno,
  limite_basso = limite_basso_iqr,
  limite_alto = limite_alto_iqr
)
```

```{r}
#| label: outlier-iqr-cases

outlier_iqr <- dati_controllati |>
  filter(
    sonno_ore < limite_basso_iqr |
      sonno_ore > limite_alto_iqr
  )

outlier_iqr
```

Il criterio IQR è semplice e robusto rispetto alla media e alla deviazione standard. Tuttavia, non si tratta di una verità assoluta. In distribuzioni molto asimmetriche, infatti, può segnalare molti valori in una coda, anche quando questa coda rappresenta una parte reale del fenomeno.

## Il criterio MAD

Un altro criterio robusto usa la mediana e la deviazione assoluta mediana, o MAD (*Median Absolute Deviation*).

L'idea è semplice:

1. si calcola la mediana;
2. si calcola quanto ogni valore si allontana dalla mediana;
3. si prende la mediana di questi allontanamenti.

```{r}
#| label: outlier-mad-limits

mediana_sonno <- median(dati_controllati$sonno_ore, na.rm = TRUE)
mad_sonno <- mad(dati_controllati$sonno_ore, constant = 1, na.rm = TRUE)

dati_mad <- dati_controllati |>
  mutate(
    z_robusto = 0.6745 * (sonno_ore - mediana_sonno) / mad_sonno
  )

dati_mad |>
  filter(abs(z_robusto) > 3.5) |>
  select(id, sonno_ore, z_robusto)
```

Il valore `z_robusto` è una versione robusta dello z-score. Una soglia spesso utilizzata è `|z_robusto| > 3.5`, ma anche questa è una regola operativa, non una decisione automatica.

::: {.callout-note title="I criteri non decidono al posto nostro" collapse="true"}
L'IQR e il MAD aiutano a individuare i valori che meritano attenzione. Non decidono autonomamente se un'osservazione debba essere rimossa.

La decisione richiede sempre una giustificazione sostanziale e una documentazione adeguata.
:::

## Quanto cambia il riassunto?

Un modo utile per capire l'influenza degli outlier è confrontare i riassunti con e senza i valori segnalati.

```{r}
#| label: outlier-summary-comparison

dati_senza_outlier_iqr <- dati_controllati |>
  anti_join(outlier_iqr |> select(id), by = "id")

bind_rows(
  "con tutti i valori plausibili" = dati_controllati,
  "senza outlier IQR" = dati_senza_outlier_iqr,
  .id = "analisi"
) |>
  group_by(analisi) |>
  summarise(
    n = n(),
    media = mean(sonno_ore, na.rm = TRUE),
    mediana = median(sonno_ore, na.rm = TRUE),
    sd = sd(sonno_ore, na.rm = TRUE),
    iqr = IQR(sonno_ore, na.rm = TRUE),
    .groups = "drop"
  )
```

Questo confronto mostra perché gli outlier sono importanti: alcuni riassunti sono sensibili ai valori estremi, altri lo sono meno.

In generale:

- la media e la deviazione standard sono sensibili agli outlier;
- la mediana e l'IQR sono più robusti;
- il MAD è costruito specificamente per descrivere la dispersione in modo robusto.

## Outlier rispetto a una relazione

Un'osservazione può non essere estrema su una singola variabile, ma risultare inattesa rispetto alla relazione tra due variabili.

Per esempio, se nel dataset chi riporta più stress tende a dormire meno, un partecipante con un livello di stress molto alto e molte ore di sonno può rappresentare un caso interessante, anche se nessuna delle due variabili è estrema di per sé.

```{r}
#| label: outlier-bivariate-plot

ggplot(dati_controllati, aes(x = stress, y = sonno_ore)) +
  geom_point() +
  geom_smooth(method = "lm", se = FALSE) +
  labs(
    x = "Stress accademico",
    y = "Ore di sonno",
    title = "Relazione tra stress e sonno"
  )
```

Questo tipo di controllo collega il capitolo sugli outlier a quello sulla correlazione. Un singolo punto può cambiare la direzione o l'intensità di una relazione. Per questo motivo, quando osserviamo una correlazione, dobbiamo sempre considerare anche lo scatterplot.

## Cosa fare con un outlier?

Dopo aver individuato un valore anomalo, ci sono diverse possibilità.

| Situazione | Decisione possibile | Esempio |
|---|---|---|
| Errore documentabile | correggere | un valore `99` indica risposta mancante |
| Valore impossibile non recuperabile | codificare come `NA` | 30 ore di sonno in un giorno |
| Valore estremo ma plausibile | mantenere | una notte di sonno quasi assente prima di un esame |
| Valore plausibile ma molto influente | analisi di sensibilità | risultati con e senza quel caso |
| Distribuzione con code pesanti | usare metodi robusti | mediana, IQR, MAD, modelli robusti |
| Valori estremi attesi dal fenomeno | cambiare modello | distribuzione asimmetrica o errore non normale |

La rimozione è solo una delle opzioni, e spesso non è la prima.

::: {.callout-warning title="Errore comune" collapse="true"}
Non rimuovere un valore solo perché rende il risultato meno “pulito”.

Una decisione sugli outlier è giustificata se riguarda la qualità del dato, la sua coerenza con la misura o la scelta di un modello più adeguato. Non è giustificata se serve solo a ottenere un risultato più conveniente.
:::

## Documentare la decisione

Ogni scelta relativa agli outlier deve essere tracciabile. Una buona documentazione dovrebbe indicare:

- quale variabile è stata controllata;
- il criterio utilizzato;
- quali soglie sono state applicate;
- quali osservazioni sono state segnalate;
- cosa è stato deciso;
- perché quella decisione è coerente con la domanda di ricerca;
- se i risultati cambiano con una decisione alternativa.

Ecco un esempio di tabella di documentazione:

```{r}
#| label: outlier-decision-table

decisioni_outlier <- tibble(
  id = c("S102", "S017", "S083"),
  variabile = c("stress", "sonno_ore", "sonno_ore"),
  problema = c(
    "valore impossibile per una scala 1-10",
    "valore molto basso",
    "valore molto alto"
  ),
  decisione = c(
    "ricodificato come NA",
    "mantenuto e segnalato",
    "mantenuto e segnalato"
  ),
  motivazione = c(
    "il valore 99 non è interpretabile come punteggio di stress",
    "1.2 ore di sonno è raro ma possibile",
    "13.5 ore di sonno è raro ma possibile"
  )
)

decisioni_outlier
```

Questa tabella non è un dettaglio burocratico. Fa parte dell'analisi.

## Analisi di sensibilità

Quando non è chiaro se un valore estremo vada mantenuto o escluso, una strategia onesta è mostrare quanto cambino i risultati.

```{r}
#| label: outlier-sensitivity-correlation

cor_con_tutti <- cor(
  dati_controllati$stress,
  dati_controllati$sonno_ore,
  use = "complete.obs"
)

cor_senza_outlier <- cor(
  dati_senza_outlier_iqr$stress,
  dati_senza_outlier_iqr$sonno_ore,
  use = "complete.obs"
)

tibble(
  analisi = c("con tutti i valori plausibili", "senza outlier IQR"),
  correlazione = c(cor_con_tutti, cor_senza_outlier)
)
```

Se la conclusione cambia molto, il risultato è fragile. Ciò non significa necessariamente che una versione sia "vera" e l'altra "falsa". Significa che il lettore deve sapere che la conclusione dipende da una scelta analitica.

## Usare l'AI con criterio

L'AI può essere utile per scrivere codice che individua gli outlier, costruisce i boxplot o calcola le soglie IQR e MAD. Tuttavia, tende anche a proporre soluzioni automatiche, come "rimuovi tutti gli outlier", senza considerare il significato di quei valori.

::: {.callout-tip title="Cosa puoi chiedere all'AI" collapse="true"}
Puoi chiedere all'AI:

- di scrivere il codice R per calcolare IQR o MAD;
- di spiegare un boxplot;
- di costruire una tabella dei casi segnalati;
- di confrontare risultati con e senza outlier;
- di suggerire una struttura per documentare le decisioni.
:::

::: {.callout-caution title="Cosa devi controllare tu" collapse="true"}
Devi controllare personalmente:

- se le soglie sono adeguate alla variabile;
- se il valore è impossibile o solo raro;
- quanti casi vengono esclusi;
- se la decisione modifica i risultati;
- se l'AI sta trasformando una scelta metodologica in una procedura automatica;
- se l'interpretazione è coerente con la domanda psicologica.
:::

Una buona pratica è chiedere all'AI non solo il codice, ma anche i controlli:

> Questo codice rimuove delle osservazioni? Quante? Quali? Come posso confrontare i risultati con e senza questi casi?

## Collegamento con la modellizzazione

Gli outlier non sono solo un problema di pulizia dei dati. A volte, infatti, sono un segnale che il modello che abbiamo in mente è troppo semplice.

Per esempio:

- una distribuzione molto asimmetrica può richiedere una trasformazione o un modello diverso;
- code pesanti possono suggerire un modello robusto;
- un singolo caso influente può indicare che la relazione non è uguale per tutti;
- una popolazione eterogenea può richiedere modelli per gruppi o modelli gerarchici.

Nel manuale bayesiano incontreremo modelli che permettono di rappresentare in modo più esplicito l'incertezza, la variabilità tra gli individui e la presenza di osservazioni influenti. L'EDA non sostituisce questi modelli, ma aiuta a capire quando potrebbero essere utili.

## Cosa ricordare

Gli outlier non sono fastidi da cancellare. Sono un'opportunità per comprendere meglio i dati.

Al termine di questo capitolo, dovresti ricordare che:

- un valore impossibile è un problema di qualità del dato;
- un valore estremo può essere reale e informativo;
- i criteri statistici segnalano casi da controllare, non decisioni già prese;
- la media, la deviazione standard e la correlazione possono essere molto sensibili agli outlier;
- le decisioni devono essere motivate e documentate;
- quando una decisione modifica il risultato, bisogna mostrarlo.

::: {.callout-important title="Esercizi" collapse="true"}
1. Nel dataset didattico, quali valori sono impossibili e quali sono solo estremi?
2. Usa il criterio IQR sulla variabile `benessere`. Quali casi vengono segnalati?
3. Confronta media e mediana di `sonno_ore` prima e dopo l'esclusione degli outlier IQR.
4. Calcola la correlazione tra `stress` e `sonno_ore` con e senza i casi segnalati. Cambia molto?
5. Scrivi una breve nota metodologica che documenti una decisione sugli outlier.
6. Chiedi a un sistema AI di individuare gli outlier nel dataset. Quali controlli devi fare prima di fidarti della risposta?
:::

::: {.callout-note collapse="true" title="Informazioni sull'ambiente di sviluppo"}
```{r}
#| label: outlier-session-info

sessionInfo()
```
:::

## Bibliografia {.unnumbered .unlisted}
