# Osservazioni inattese e outlier {#sec-eda-outlier}

::: {.callout-note title="In sintesi"}
**Da sapere**  Un outlier non è automaticamente un errore e non è una proprietà assoluta dell'osservazione. Un valore può essere impossibile per la scala, raro ma plausibile, influente su un riassunto oppure inatteso rispetto alla relazione tra più variabili. I criteri statistici segnalano casi da esaminare; non decidono quali osservazioni eliminare.

**Da saper fare**  Distinguere errore, rarità e influenza; usare grafici, IQR e MAD come strumenti diagnostici; verificare la fonte prima di modificare un valore; confrontare i risultati sotto decisioni alternative; documentare ciò che viene corretto, mantenuto o escluso; controllare le proposte dell'AI.
:::

## Introduzione {.unnumbered .unlisted}

L'analisi esplorativa termina spesso con alcune osservazioni che non assomigliano alle altre. Possono trovarsi lontano dal centro di una distribuzione, non seguire la relazione visibile tra due variabili oppure modificare sensibilmente una media, una deviazione standard o una correlazione.

È naturale chiamarle *outlier*. Il termine, però, può indurre a pensare che siano elementi estranei da rimuovere. In realtà, un'osservazione inattesa può avere origini molto diverse.

Un punteggio di stress pari a 99 su una scala da 1 a 10 è incompatibile con la misura. Una notte con 1.2 ore di sonno è estrema ma possibile. Una persona con molto stress e molte ore di sonno può non essere estrema in nessuna delle due variabili, ma risultare insolita rispetto alla relazione osservata.

Questi casi richiedono decisioni differenti. La domanda guida non è:

> Quale regola posso usare per eliminare gli outlier?

È invece:

> Perché questa osservazione appare inattesa, quale evidenza ne chiarisce l'origine e come cambia l'analisi se la trattiamo in modi differenti?

Il capitolo riprende necessariamente alcuni principi della pulizia dei dati. Non li ripeterà come una procedura generale: li applicherà al problema specifico delle osservazioni rare e influenti.

::: {.callout-tip title="Prerequisiti"}
Il capitolo presuppone @sec-data-cleaning, @sec-central-tendency-variability e @sec-correlation. La distinzione tra dato grezzo, anomalia osservata ed errore confermato rimane valida anche qui.
:::

## Panoramica del capitolo {.unnumbered .unlisted}

Distingueremo anzitutto valori impossibili, estremi, influenti e inattesi rispetto a una relazione. Useremo poi grafici e criteri robusti come IQR e MAD per individuare osservazioni da controllare. Il punto centrale sarà il passaggio dalla segnalazione alla decisione: verifica della fonte, mantenimento del caso, correzione documentata o analisi di sensibilità. I dati mancanti verranno richiamati soltanto nel punto in cui una correzione può produrre un valore `NA`; la loro trattazione generale richiederebbe un capitolo autonomo.

::: {.callout-note title="Preparazione del notebook"}
Il dataset simulato contiene una riga per studente. Sono state introdotte quattro situazioni differenti: un valore impossibile, due valori estremi ma plausibili e una coppia insolita rispetto alla relazione tra stress e sonno.

```{r}
#| label: outlier-setup
#| message: false
#| warning: false

library(dplyr)
library(ggplot2)

set.seed(123)

n <- 120

dati_outlier <- data.frame(
  id = sprintf("S%03d", seq_len(n)),
  stress = round(
    pmin(
      pmax(
        rnorm(n, mean = 6, sd = 1.4),
        1
      ),
      10
    ),
    1
  )
)

dati_outlier$sonno_ore <- round(
  pmin(
    pmax(
      8.2 -
        .28 * dati_outlier$stress +
        rnorm(n, mean = 0, sd = .7),
      3
    ),
    10
  ),
  1
)

dati_outlier$benessere <- round(
  pmin(
    pmax(
      72 -
        3.5 * dati_outlier$stress +
        rnorm(n, mean = 0, sd = 8),
      20
    ),
    95
  ),
  0
)

dati_outlier <- dati_outlier |>
  mutate(
    stress = if_else(
      id == "S102",
      99,
      stress
    ),
    sonno_ore = case_when(
      id == "S017" ~ 1.2,
      id == "S083" ~ 13.5,
      id == "S055" ~ 9.2,
      TRUE ~ sonno_ore
    ),
    stress = if_else(
      id == "S055",
      9.3,
      stress
    )
  )
```
:::

## Un outlier è relativo a un'aspettativa

Un valore viene definito inatteso rispetto a qualcosa.

Può essere incompatibile con i valori ammessi dallo strumento. Può trovarsi lontano dalla maggior parte delle osservazioni. Può avere un forte effetto su un riassunto. Può infine risultare inatteso rispetto a una relazione, pur essendo ordinario se considerato separatamente.

Queste situazioni non devono essere confuse.

| Situazione | Domanda appropriata |
|---|---|
| Valore impossibile | È compatibile con scala, unità e codebook? |
| Valore estremo | È raro ma plausibile nella popolazione studiata? |
| Valore influente | Quanto cambia il risultato quando il caso è incluso? |
| Valore bivariato inatteso | È incompatibile con una relazione o segnala eterogeneità? |

La tabella non assegna una decisione. Organizza la diagnosi.

Un caso può appartenere a più categorie. Un valore impossibile può essere anche influente; un caso estremo può non modificare quasi per nulla la mediana; un'osservazione bivariata inattesa può rivelare un sottogruppo reale.

## Prima viene la compatibilità con la misura

Il primo controllo non è statistico. Riguarda ciò che la variabile può rappresentare.

Nel dataset, `stress` è definito su una scala da 1 a 10. Il valore 99 non è semplicemente lontano dalla media: è incompatibile con il sistema di misurazione.

```{r}
#| label: outlier-impossible-values

dati_outlier |>
  filter(
    stress < 1 |
      stress > 10 |
      sonno_ore < 0 |
      sonno_ore > 24
  )
```

Il codice segnala la discrepanza. Non ne stabilisce la causa.

Se il codebook indica che 99 significa “mancante”, possiamo ricodificarlo:

```{r}
#| label: outlier-recode-impossible

dati_controllati <- dati_outlier |>
  mutate(
    stress = if_else(
      stress < 1 |
        stress > 10,
      NA_real_,
      stress
    )
  )
```

Se la fonte originale mostra invece che il valore corretto era 9, la decisione appropriata è una correzione documentata. Se non possiamo ricostruire il valore, `NA` esprime che l'informazione non è disponibile.

::: {.callout-important title="Ricodificare come mancante non conclude il problema"}
Trasformare un valore impossibile in `NA` impedisce che entri nei calcoli come numero reale. Non dimostra che la sua assenza sia irrilevante. In questo modulo ci limitiamo a contarla e a rendere visibile quali analisi escludano quella riga. La teoria e il trattamento generale dei dati mancanti richiedono una trattazione separata.
:::

## Guardare la distribuzione prima delle soglie

Dopo avere risolto i valori incompatibili con la misura, possiamo osservare la distribuzione delle ore di sonno.

```{r}
#| label: fig-outlier-sleep-hist
#| fig-cap: "Distribuzione delle ore di sonno dopo il controllo dei valori impossibili."

ggplot(
  dati_controllati,
  aes(x = sonno_ore)
) +
  geom_histogram(
    binwidth = .5,
    boundary = 0
  ) +
  labs(
    x = "Ore di sonno",
    y = "Numero di studenti"
  )
```

L'istogramma mostra due valori lontani dalla concentrazione centrale. Non ci dice se siano errori.

```{r}
#| label: fig-outlier-sleep-boxplot
#| fig-cap: "Il boxplot segnala osservazioni lontane dalla metà centrale della distribuzione."

ggplot(
  dati_controllati,
  aes(y = sonno_ore)
) +
  geom_boxplot() +
  labs(
    x = NULL,
    y = "Ore di sonno"
  )
```

Il boxplot applica una convenzione geometrica. I punti oltre i baffi sono osservazioni da controllare, non “dati cattivi”.

La rarità è una proprietà della distribuzione osservata. L'errore è una conclusione sulla provenienza del dato. Non sono la stessa cosa.

## Il criterio IQR segnala valori lontani dalla metà centrale

L'intervallo interquartile è:

$$
IQR = Q_3-Q_1.
$$

Una regola convenzionale segnala i valori inferiori a:

$$
Q_1-1.5\,IQR
$$

o superiori a:

$$
Q_3+1.5\,IQR.
$$

```{r}
#| label: outlier-iqr-limits

q1 <-
  quantile(
    dati_controllati$sonno_ore,
    .25,
    na.rm = TRUE
  )

q3 <-
  quantile(
    dati_controllati$sonno_ore,
    .75,
    na.rm = TRUE
  )

iqr_sonno <-
  IQR(
    dati_controllati$sonno_ore,
    na.rm = TRUE
  )

limite_basso_iqr <-
  q1 - 1.5 * iqr_sonno

limite_alto_iqr <-
  q3 + 1.5 * iqr_sonno

data.frame(
  q1 = q1,
  q3 = q3,
  iqr = iqr_sonno,
  limite_basso = limite_basso_iqr,
  limite_alto = limite_alto_iqr
)
```

```{r}
#| label: outlier-iqr-cases

casi_iqr <- dati_controllati |>
  filter(
    sonno_ore < limite_basso_iqr |
      sonno_ore > limite_alto_iqr
  )

casi_iqr
```

La regola misura la distanza dalla regione centrale in unità di IQR. Non conosce il significato delle ore di sonno e non distingue una notte reale da un errore di trascrizione.

In distribuzioni asimmetriche o con code lunghe può segnalare molte osservazioni perfettamente coerenti con il fenomeno. Per questo il criterio deve essere letto insieme al grafico e alla conoscenza della misura.

## Il MAD offre un secondo criterio robusto

Nel capitolo su posizione e dispersione abbiamo definito:

$$
MAD =
\operatorname{mediana}
\left(
|x_i-\operatorname{mediana}(x)|
\right).
$$

Usando il MAD non scalato, possiamo costruire un punteggio robusto:

$$
z_i^{\mathrm{rob}}
=
0.6745
\frac{x_i-\operatorname{mediana}(x)}
{MAD}.
$$

```{r}
#| label: outlier-mad-cases

mediana_sonno <-
  median(
    dati_controllati$sonno_ore,
    na.rm = TRUE
  )

mad_sonno <-
  mad(
    dati_controllati$sonno_ore,
    constant = 1,
    na.rm = TRUE
  )

dati_mad <- dati_controllati |>
  mutate(
    z_robusto =
      .6745 *
      (sonno_ore - mediana_sonno) /
      mad_sonno
  )

dati_mad |>
  filter(
    abs(z_robusto) > 3.5
  ) |>
  select(
    id,
    sonno_ore,
    z_robusto
  )
```

La soglia 3.5 è una convenzione operativa. Il vantaggio del metodo è la minore dipendenza da media e deviazione standard, che possono essere esse stesse spostate dai valori estremi.

IQR e MAD possono segnalare insiemi leggermente differenti. La discrepanza non deve essere risolta scegliendo il criterio che elimina più casi o produce il risultato preferito. Mostra semplicemente che “essere outlier” dipende anche dalla definizione adottata.

## Un valore estremo può essere una parte reale della popolazione

Dormire 1.2 ore è raro, ma possibile. Dormire 13.5 ore è insolito, ma può verificarsi in condizioni particolari.

Prima di modificare questi valori dovremmo controllare la fonte, l'unità temporale e il contesto. La risposta si riferisce a una notte specifica, a una media settimanale o al sonno nelle ultime ventiquattro ore? È stata digitata direttamente dal partecipante o calcolata da un dispositivo?

Se i valori sono confermati e la popolazione di interesse comprende quelle situazioni, eliminarli rende il dataset meno rappresentativo.

La presenza di osservazioni rare può indicare che il fenomeno è eterogeneo. Può suggerire sottogruppi, code più pesanti di quelle previste dal modello o una misura che funziona diversamente in alcune condizioni.

## Estremo e influente non significano la stessa cosa

Un valore è **estremo** quando si trova lontano dalla maggior parte delle osservazioni. È **influente** quando modifica in modo rilevante un risultato.

L'influenza dipende dalla statistica e dalla domanda. Un valore molto elevato può modificare fortemente la media e la deviazione standard, ma avere un effetto limitato sulla mediana e sull'IQR.

Possiamo confrontare i riassunti mantenendo tutti i valori plausibili e rimuovendo temporaneamente i casi segnalati dall'IQR:

```{r}
#| label: outlier-summary-sensitivity

dati_senza_casi_iqr <- dati_controllati |>
  anti_join(
    casi_iqr |>
      select(id),
    by = "id"
  )

bind_rows(
  "tutti i valori plausibili" =
    dati_controllati,
  "senza casi IQR" =
    dati_senza_casi_iqr,
  .id = "scenario"
) |>
  group_by(scenario) |>
  summarise(
    n = sum(!is.na(sonno_ore)),
    media =
      mean(
        sonno_ore,
        na.rm = TRUE
      ),
    mediana =
      median(
        sonno_ore,
        na.rm = TRUE
      ),
    deviazione_standard =
      sd(
        sonno_ore,
        na.rm = TRUE
      ),
    iqr =
      IQR(
        sonno_ore,
        na.rm = TRUE
      ),
    .groups = "drop"
  )
```

Questa è un'analisi di sensibilità, non una procedura di pulizia. Mostra quanto i riassunti dipendano dalla decisione.

Se la media cambia molto e la mediana poco, abbiamo appreso qualcosa sulla distribuzione. Non abbiamo ancora dimostrato che la versione senza i casi sia quella corretta.

## Un'osservazione può essere inattesa solo nella relazione

La coppia `S055` possiede valori plausibili di stress e sonno, ma combina stress elevato e molte ore di sonno. Rispetto alla tendenza generale, può apparire inattesa.

```{r}
#| label: fig-outlier-bivariate
#| fig-cap: "Un'osservazione può essere ordinaria nelle singole variabili ma inattesa rispetto alla relazione."

ggplot(
  dati_controllati,
  aes(
    x = stress,
    y = sonno_ore
  )
) +
  geom_point(
    alpha = .65,
    na.rm = TRUE
  ) +
  geom_smooth(
    method = "lm",
    se = FALSE,
    na.rm = TRUE
  ) +
  geom_point(
    data = dati_controllati |>
      filter(id == "S055"),
    size = 3
  ) +
  labs(
    x = "Punteggio di stress",
    y = "Ore di sonno"
  )
```

Il caso può essere un errore, una persona appartenente a un sottogruppo oppure un'indicazione che la relazione lineare è troppo semplice.

Questa situazione non viene rilevata da una soglia applicata separatamente alle due variabili. Mostra perché gli outlier dipendano anche dal modello o dalla relazione rispetto a cui vengono valutati.

Un punto lontano dalla linea non è automaticamente da eliminare. Può rivelare che la linea descrive male una parte dei dati.

## Dalla segnalazione alla decisione

Dopo avere individuato un caso, la decisione dovrebbe seguire un ordine riconoscibile.

Prima ricostruiamo la provenienza del valore. Poi verifichiamo la compatibilità con misura e disegno. Se esiste un errore documentabile, correggiamo il dato o lo rappresentiamo come mancante. Se il valore è plausibile, lo manteniamo e ne valutiamo l'influenza. Quando più decisioni sono ragionevoli, mostriamo un'analisi di sensibilità.

$$
\text{segnalazione}
\longrightarrow
\text{verifica della fonte}
\longrightarrow
\text{decisione motivata}
\longrightarrow
\text{confronto dei risultati}.
$$

La rimozione è quindi una possibilità, non il punto di partenza.

::: {.callout-warning title="Una distribuzione più ordinata non è necessariamente più vera"}
Eliminare valori perché aumentano la deviazione standard, indeboliscono una correlazione o rendono il grafico meno regolare equivale a modificare i dati in funzione del risultato. Una decisione è difendibile quando deriva dalla qualità del dato, dalla definizione della popolazione o da un criterio metodologico dichiarato.
:::

## Outlier e gradi di libertà del ricercatore

Le decisioni sugli outlier possono diventare una fonte importante di flessibilità analitica.

Possiamo scegliere il criterio IQR, il MAD, una soglia in deviazioni standard, un controllo visivo oppure una misura di influenza legata a un modello. Possiamo applicare la regola a una variabile, a tutte le variabili o soltanto al risultato principale. Possiamo eliminare il caso, trasformare la variabile o cambiare modello.

Molte scelte possono essere ragionevoli. Il problema emerge quando il criterio viene selezionato dopo avere osservato quale versione produce il risultato desiderato.

Per ridurre questa flessibilità, è utile definire in anticipo i controlli possibili, conservare sempre i dati originali, registrare ogni modifica e mostrare quanto le conclusioni dipendano dalle alternative plausibili.

Questa disciplina collega il capitolo alle questioni di trasparenza e replicabilità già discusse in @sec-data-cleaning.

## Documentare il percorso

Una tabella delle decisioni può collegare problema, evidenza, intervento ed effetto.

```{r}
#| label: outlier-decision-log

decisioni_outlier <- data.frame(
  id = c(
    "S102",
    "S017",
    "S083",
    "S055"
  ),
  problema = c(
    "valore impossibile nella scala di stress",
    "ore di sonno molto basse",
    "ore di sonno molto alte",
    "coppia inattesa rispetto alla relazione"
  ),
  evidenza = c(
    "scala definita da 1 a 10",
    "da verificare sulla fonte",
    "da verificare sulla fonte",
    "valori plausibili nelle due variabili"
  ),
  decisione = c(
    "ricodificato come mancante",
    "mantenuto in attesa di verifica",
    "mantenuto in attesa di verifica",
    "mantenuto e incluso nell'analisi di sensibilità"
  )
)

decisioni_outlier
```

Nel progetto reale dovremmo aggiungere la fonte consultata, la data della verifica e l'effetto quantitativo della decisione.

Il codice mostra *come* abbiamo modificato il dataset. Il registro spiega *perché*.

## Un richiamo essenziale ai dati mancanti

Un capitolo introduttivo sugli outlier non può sviluppare adeguatamente i dati mancanti. Sarebbe necessario distinguere processi diversi di mancata osservazione, discutere le conseguenze sulle stime e introdurre metodi specifici.

Qui manteniamo soltanto tre principi.

Un valore impossibile può essere rappresentato come `NA` quando l'informazione corretta non è recuperabile. Il numero di osservazioni mancanti e il denominatore di ogni analisi devono rimanere visibili. Infine, trasformare un valore in `NA` non autorizza automaticamente a eliminare l'intera riga da tutte le analisi.

Quando la quota di mancanti è consistente o sembra concentrarsi in particolari gruppi, il problema supera lo scopo del capitolo e richiede un'analisi dedicata.

## Usare l'AI per segnalare, non per decidere

Una richiesta come:

> Pulisci gli outlier.

invita l'assistente a trasformare convenzioni statistiche in decisioni metodologiche.

Una richiesta più controllabile separa individuazione e intervento.

::: {.callout-tip title="Un prompt per diagnosticare gli outlier"}
> Ho un data frame `dati_outlier`, con una riga per studente. `stress` deve variare da 1 a 10; `sonno_ore` rappresenta le ore dormite nelle ultime ventiquattro ore.
>
> Non eliminare e non modificare alcuna osservazione. Segnala separatamente:
>
> 1. valori incompatibili con i limiti dichiarati;
> 2. casi individuati dal criterio IQR;
> 3. casi individuati da un punteggio robusto basato sul MAD;
> 4. osservazioni inattese nello scatterplot tra stress e sonno.
>
> Per ogni caso mostra l'identificatore e i valori originali. Spiega quali decisioni richiedono il codebook o la verifica della fonte. Proponi infine un confronto dei risultati con e senza i casi segnalati, presentandolo come analisi di sensibilità e non come giustificazione automatica dell'esclusione.
:::

Dopo la diagnosi, una seconda richiesta può implementare soltanto le decisioni che il ricercatore ha già giustificato.

## Riflessioni conclusive {.unnumbered .unlisted}

Un outlier non è un'etichetta che autorizza la cancellazione di una riga. È una relazione tra un'osservazione e un'aspettativa: i limiti della misura, la distribuzione del campione, un riassunto statistico o un modello della relazione.

I valori impossibili appartengono alla qualità del dato e richiedono una verifica della fonte. I valori estremi ma plausibili possono rappresentare regioni rare ma reali della popolazione. I casi influenti segnalano che una conclusione dipende fortemente da poche osservazioni. Gli outlier bivariati o multivariati possono indicare eterogeneità oppure un modello troppo semplice.

IQR e MAD sono strumenti utili perché rendono sistematica la segnalazione, ma non sostituiscono il giudizio metodologico. La decisione deve essere documentata e, quando non è univoca, accompagnata da un'analisi di sensibilità.

I dati mancanti vengono soltanto sfiorati: ricodificare un valore impossibile come `NA` è talvolta necessario, ma la gestione generale della mancata osservazione è un problema più ampio di questo modulo introduttivo.

L'EDA si conclude quindi non con un dataset privo di anomalie, ma con una comprensione più trasparente di quali osservazioni sostengano i risultati e di quanto le conclusioni dipendano dalle decisioni prese.

## Esercizi {.unnumbered .unlisted}

1. Spiega la differenza tra valore impossibile, valore estremo e valore influente usando tre esempi differenti.

2. Applica il criterio IQR alla variabile `benessere`. Quali casi vengono segnalati? La segnalazione dimostra che siano errori?

3. Calcola media, mediana, deviazione standard e IQR di `sonno_ore` con tutti i valori plausibili e senza i casi IQR. Quali riassunti cambiano maggiormente?

4. Verifica sulla base del grafico perché `S055` sia inatteso rispetto alla relazione, pur non essendo necessariamente estremo nelle singole variabili.

5. La correlazione tra stress e sonno cambia molto dopo la rimozione di un caso. Quali domande devi risolvere prima di decidere se escluderlo?

6. Un valore impossibile viene ricodificato come `NA`. Quali informazioni devono comparire nel report anche se il valore non entra più nel calcolo?

7. Scrivi una voce del registro delle decisioni per un valore estremo confermato dalla fonte e mantenuto nel dataset.

8. Formula un prompt che chieda all'AI di individuare casi inattesi senza modificarli e di produrre un'analisi di sensibilità.

::: {.callout-tip title="Soluzioni" collapse="true"}
1. Un punteggio 99 su una scala 1–10 è impossibile. Una notte con 1.2 ore di sonno è estrema ma possibile. Un punto che modifica fortemente una correlazione è influente rispetto a quel riassunto.

2. Il criterio identifica osservazioni lontane dalla metà centrale. Non ricostruisce la loro origine e non dimostra che siano errori.

3. Media e deviazione standard tendono a cambiare maggiormente perché dipendono dall'ampiezza degli estremi. Mediana e IQR sono generalmente più stabili.

4. Il caso combina stress elevato e molte ore di sonno, mentre la tendenza complessiva è negativa. La sua particolarità appartiene alla coppia di valori.

5. Occorre verificare validità, provenienza, appartenenza alla popolazione e coerenza con il disegno. Il cambiamento del coefficiente dimostra sensibilità, non errore.

6. Devono comparire il motivo della ricodifica, la fonte della decisione, il numero dei mancanti e la numerosità effettivamente usata nelle analisi.

7. La voce deve indicare identificatore, variabile, valore, fonte consultata, motivo del mantenimento ed eventuale effetto sui risultati.

8. Il prompt deve specificare limiti e significato delle variabili, vietare modifiche automatiche, chiedere identificatori e valori originali e separare diagnosi, verifica e confronto dei risultati.
:::

::: {.callout-note title="Punti chiave" collapse="true"}
- Un outlier è relativo a una misura, una distribuzione, un riassunto o una relazione.
- Un valore impossibile non è semplicemente un valore estremo.
- Rarità e errore sono concetti differenti.
- IQR e MAD segnalano casi; non decidono esclusioni.
- Estremo e influente non significano la stessa cosa.
- Un'osservazione può essere inattesa soltanto rispetto a una relazione.
- I casi plausibili possono rivelare eterogeneità o limiti del modello.
- Le decisioni ambigue richiedono analisi di sensibilità.
- Ricodificare come `NA` non risolve il problema generale dei dati mancanti.
- L'AI deve assistere diagnosi e codice, non assumere la decisione scientifica.
:::

::: {.callout-note title="Ambiente di sviluppo" collapse="true"}
Il capitolo usa `dplyr` e `ggplot2`.

```{r}
#| echo: true

sessionInfo()
```
:::
