# Misurare i costrutti psicologici {#sec-measurement}

::: {.callout-note title="In sintesi"}
**Da sapere**  In psicologia, un costrutto come ansia, motivazione o benessere non viene osservato direttamente. Viene collegato a risposte, comportamenti o segnali attraverso una procedura di misurazione. Il punteggio ottenuto acquista significato soltanto entro questa relazione teorica e operativa.

**Da saper fare**  Distinguere costrutto, operazionalizzazione, indicatore e dato; separare affidabilità e validità; riconoscere errore casuale e distorsione sistematica; comprendere quali operazioni sono coerenti con una scala; valutare criticamente item Likert, punteggi aggregati e codice R che li tratta come numeri.
:::

## Introduzione {.unnumbered .unlisted}

Prima di calcolare una media, costruire un grafico o stimare un modello, dobbiamo chiederci che cosa rappresentino i numeri presenti nel dataset. In psicologia questa domanda è particolarmente importante, perché molti fenomeni di interesse non sono direttamente osservabili. Non vediamo l'ansia, la motivazione, l'impulsività o il benessere nello stesso modo in cui osserviamo la lunghezza di un oggetto. Vediamo risposte a domande, scelte, tempi di reazione, errori, comportamenti, giudizi di osservatori e segnali fisiologici.

La misurazione è il processo che collega questi eventi osservabili a un concetto teorico. Ogni collegamento è parziale e dipende dal contesto. Un questionario sullo stress, un diario giornaliero e un indicatore fisiologico possono riguardare lo stesso tema generale, ma non misurano necessariamente la stessa cosa.

La domanda guida del capitolo è:

> Quale argomento ci permette di interpretare un valore osservato come informazione su un costrutto psicologico?

Una risposta adeguata non può limitarsi al nome della variabile. Deve spiegare come il costrutto è stato definito, come è stato trasformato in osservazioni, quali errori possono intervenire e quali conclusioni sono sostenute dai punteggi.

::: {.callout-tip title="Prerequisiti"}
È utile avere letto @sec-key-notions e @sec-key-notions-design. Il primo distingue fenomeno, variabile, unità di analisi, popolazione e campione; il secondo mostra come il disegno delimiti le conclusioni sostenute dai dati.

Le letture di approfondimento su fondamenti della misurazione, replicabilità e livelli di scala sono @maul2016philosophical, @lilienfeld2020psychological e @stevens_46.
:::

## Panoramica del capitolo {.unnumbered .unlisted}

Il capitolo segue il percorso che conduce dal costrutto al dato. Chiarisce innanzitutto la differenza tra costrutto, operazionalizzazione, indicatore e punteggio. Introduce poi l'errore di misura e distingue il punteggio vero della teoria classica dei test dal costrutto psicologico. Su questa base affronta affidabilità e validità, discute il significato dei livelli di scala e dedica particolare attenzione agli item Likert e ai punteggi aggregati. Le ultime sezioni collegano la misurazione all'EDA, al codice R e alla modellizzazione bayesiana.

::: {.callout-note title="Preparazione del notebook"}
Il capitolo è prevalentemente concettuale. L'unico esempio in R usa funzioni di base e non richiede pacchetti aggiuntivi. Il suo scopo non è insegnare una tecnica di ricodifica, ma mostrare che una codifica numerica incorpora assunzioni sul significato delle distanze tra categorie.
:::

## Dal costrutto al dato osservato

Consideriamo la domanda:

> Gli studenti che sperimentano più stress accademico dormono peggio?

La domanda contiene almeno due costrutti: **stress accademico** e **qualità del sonno**. Per studiarli dobbiamo decidere che cosa significhino nel contesto della ricerca e quali osservazioni possano fornire informazioni su di essi.

Per lo stress potremmo usare un questionario sulla pressione percepita, il numero di scadenze imminenti, un diario giornaliero o un indicatore fisiologico. Per il sonno potremmo registrare le ore dichiarate, una valutazione soggettiva, i risvegli notturni oppure dati provenienti da un dispositivo indossabile. Queste scelte non sono equivalenti. Ognuna mette in primo piano un aspetto del fenomeno e ne lascia altri sullo sfondo.

La relazione tra teoria e dati può essere descritta attraverso quattro passaggi.

| Passaggio | Significato | Esempio |
|---|---|---|
| **Costrutto** | Concetto teorico che vogliamo comprendere | Stress accademico |
| **Operazionalizzazione** | Regola con cui il costrutto viene reso osservabile | Somministrare una scala di dieci item riferita all'ultima settimana |
| **Indicatore** | Risposta, comportamento o segnale registrato | Risposte ai dieci item |
| **Dato o punteggio** | Valore memorizzato per una specifica unità | Punteggio totale pari a 27 |

Il punteggio 27 non è lo stress dello studente. È il risultato prodotto da uno strumento, da una modalità di somministrazione e da una regola di calcolo. Può essere informativo sullo stress soltanto se esistono buone ragioni per collegare quel punteggio al costrutto.

::: {.callout-important title="Il nome della colonna non dimostra che cosa è stato misurato"}
Chiamare una variabile `stress` non stabilisce che essa rappresenti adeguatamente lo stress accademico. Il significato dipende dagli item, dal periodo di riferimento, dalla popolazione, dal contesto e dalla regola con cui le risposte sono state trasformate in un punteggio.
:::

## Due relazioni da non confondere

Per comprendere la misurazione dobbiamo tenere separate due relazioni.

La prima collega il **costrutto** agli **indicatori**. È una relazione teorica: perché una risposta, un comportamento o un segnale dovrebbe informarci sul fenomeno psicologico?

La seconda collega il **punteggio osservato** alla componente stabile e all'errore prodotti dalla procedura. È una relazione statistica: quanto cambierebbe il punteggio se la misurazione fosse ripetuta in condizioni equivalenti?

Confondere queste due relazioni porta a pensare che una misura stabile rappresenti necessariamente il costrutto giusto. Non è così. Uno strumento può produrre risultati molto coerenti e misurare sistematicamente qualcosa di diverso da ciò che interessa.

## Punteggio osservato, punteggio vero ed errore

Nella teoria classica dei test, il punteggio osservato viene rappresentato come:

$$
X = T + E,
$$

dove $X$ è il punteggio osservato, $T$ è il **punteggio vero** ed $E$ è l'errore di misura.

Questa equazione è semplice, ma il termine *punteggio vero* può trarre in inganno. $T$ non è il valore puro o direttamente nascosto del costrutto psicologico. È il valore medio che la stessa persona otterrebbe attraverso un numero ideale di ripetizioni equivalenti della medesima procedura di misurazione.

Se uno studente compila ripetutamente la stessa scala in condizioni realmente equivalenti, i punteggi potrebbero variare per distrazione, comprensione momentanea, stanchezza o altre influenze accidentali. Il punteggio vero è il centro teorico di questa distribuzione di punteggi, non una misura completa e infallibile dello stress.

::: {.callout-warning title="Punteggio vero e costrutto non sono sinonimi"}
Una bilancia sempre spostata di due chilogrammi può produrre misure molto stabili. Il suo punteggio vero, nel senso della procedura ripetuta, rimane però sistematicamente distorto.

Allo stesso modo, una scala psicologica può essere affidabile e avere un punteggio vero ben definito senza rappresentare adeguatamente il costrutto che intendiamo studiare.
:::

L'equazione $X=T+E$ descrive soprattutto l'errore casuale entro una procedura. Non rappresenta automaticamente distorsioni sistematiche, ambiguità teoriche o differenze di significato tra gruppi.

## Errore casuale e distorsione sistematica

Un punteggio può differire dalla quantità che ci interessa per ragioni differenti.

L'**errore casuale** produce fluttuazioni non perfettamente prevedibili. Una persona può essere più stanca, leggere rapidamente un item o premere un tasto in ritardo. Ripetendo la misura, queste influenze tendono a cambiare e aumentano la variabilità dei punteggi.

La **distorsione sistematica** sposta invece le osservazioni in una direzione collegata alla procedura. Una traduzione può rendere alcuni item più severi, un questionario può indurre risposte socialmente desiderabili oppure un dispositivo può registrare sistematicamente valori superiori a quelli di riferimento.

La distinzione è importante perché raccogliere più dati riduce spesso l'incertezza dovuta al rumore casuale, ma non elimina automaticamente una distorsione sistematica. Una misura può diventare estremamente precisa intorno a un'interpretazione sbagliata.

## Affidabilità: quanto sono riproducibili i punteggi?

L'affidabilità riguarda la coerenza dei punteggi prodotti da una procedura in condizioni definite. Non è una proprietà assoluta dello strumento, indipendente da popolazione, contesto e uso.

Una scala può mostrare buona coerenza tra item in un campione universitario e funzionare diversamente in un campione clinico. Una valutazione comportamentale può avere elevato accordo tra osservatori addestrati e accordo molto più basso tra osservatori senza formazione. Una misura può essere stabile nel giro di pochi minuti ma cambiare legittimamente dopo una settimana, perché il fenomeno stesso è variabile.

Per questo è più preciso parlare di **affidabilità dei punteggi in una particolare applicazione** che di strumento semplicemente affidabile.

Le verifiche più comuni riguardano aspetti diversi. La stabilità temporale chiede se i punteggi rimangano simili quando il costrutto dovrebbe essere stabile. L'accordo tra valutatori chiede se osservatori differenti codifichino gli stessi eventi in modo simile. La coerenza interna studia quanto gli item di una scala condividano informazione, ma non dimostra da sola che misurino un unico costrutto o che il punteggio sia valido.

::: {.callout-important title="Affidabilità elevata non significa validità elevata"}
Item molto simili possono produrre una coerenza interna elevata anche se coprono una porzione ristretta del costrutto. Ripetere quasi la stessa domanda rende le risposte coerenti, ma non necessariamente complete o teoricamente appropriate.
:::

Una bassa affidabilità rende più difficile distinguere differenze reali dal rumore e può indebolire le associazioni osservate. Tuttavia, correggere o modellare l'errore casuale non risolve una definizione inadeguata del costrutto.

## Validità: che cosa autorizzano i punteggi?

La validità riguarda la qualità dell'interpretazione e dell'uso dei punteggi. Non è un'etichetta definitiva applicata una volta per tutte a un questionario.

La domanda non è semplicemente:

> Questo test è valido?

La domanda più precisa è:

> Quali evidenze sostengono questa interpretazione di questi punteggi, in questa popolazione, per questo scopo?

Una scala sullo stress può essere adeguata per confrontare medie di gruppi universitari e non essere sufficientemente precisa per prendere decisioni cliniche individuali. Può funzionare durante la sessione d'esame e richiedere una nuova valutazione in un contesto lavorativo. Può essere interpretata in modo comparabile in due gruppi oppure contenere item che assumono significati differenti.

La validazione costruisce quindi un argomento. Dobbiamo verificare se il contenuto degli item rappresenti il dominio del costrutto, se la struttura dei punteggi sia coerente con la teoria, se le relazioni con altre variabili seguano aspettative plausibili e se interpretazioni alternative siano state considerate.

::: {.callout-note title="Validità convergente e discriminante"}
Una misura di stress dovrebbe essere associata ad altri indicatori dello stress in modo coerente con la teoria. Dovrebbe però anche essere distinguibile da costrutti vicini, come ansia generale, umore negativo o carico di lavoro.

Una correlazione elevata con qualsiasi variabile psicologica non è automaticamente una prova di validità.
:::

## Lo stesso punteggio deve avere lo stesso significato?

Confrontare persone o gruppi presuppone che il punteggio rappresenti il costrutto in modo sufficientemente simile.

Un item come «mi sento sopraffatto dagli impegni» può essere interpretato diversamente da studenti, lavoratori e persone con responsabilità di cura. Una risposta pari a 4 potrebbe quindi non indicare lo stesso livello del costrutto nei diversi gruppi.

Questo problema viene studiato attraverso concetti come **equivalenza della misura**, **invarianza** e **funzionamento differenziale degli item**. In un capitolo introduttivo non occorre stimare questi modelli, ma è essenziale comprendere la domanda:

> Le differenze nei punteggi riflettono differenze nel costrutto oppure differenze nel modo in cui lo strumento funziona?

Senza questa cautela, un confronto tra gruppi può attribuire al fenomeno psicologico una differenza prodotta dalla lingua, dal contesto, dalle norme sociali o dalla comprensione degli item.

## Che cosa permettono di affermare i numeri?

Una variabile numerica in R non è necessariamente una misura quantitativa. I valori possono rappresentare categorie, ordini, differenze o rapporti. La tassonomia classica di @stevens_46 distingue scale nominali, ordinali, a intervalli e di rapporti.

| Scala | Informazione preservata | Esempio psicologico | Operazioni generalmente interpretabili |
|---|---|---|---|
| **Nominale** | Identità e differenza tra categorie | Condizione sperimentale | Frequenze e proporzioni |
| **Ordinale** | Ordine tra categorie | Gravità lieve, moderata, severa | Frequenze ordinate, quantili e ranghi |
| **A intervalli** | Differenze comparabili | Punteggio standardizzato | Medie, differenze e deviazioni standard |
| **Di rapporti** | Differenze e rapporti rispetto a uno zero non arbitrario | Tempo di reazione | Operazioni precedenti e rapporti |

La classificazione è uno strumento di ragionamento, non un algoritmo che decide automaticamente l'analisi. Anche quando una variabile possiede proprietà metriche, dobbiamo considerare distribuzione, precisione, valori possibili e domanda scientifica.

### Scale nominali

Una scala nominale assegna osservazioni a categorie senza un ordine intrinseco. Se codifichiamo controllo con 0 e intervento con 1, i numeri funzionano come etichette. La media della variabile coincide con la proporzione di osservazioni codificate come 1, ma non rappresenta una posizione psicologica intermedia tra controllo e intervento.

### Scale ordinali

Una scala ordinale conserva l'ordine, ma non garantisce distanze uguali. Sappiamo che *molto* indica più di *abbastanza*, ma non sappiamo se la differenza psicologica tra *per nulla* e *poco* sia uguale a quella tra *abbastanza* e *molto*.

### Scale a intervalli

In una scala a intervalli, le differenze hanno un significato stabile, mentre lo zero è convenzionale. Molti punteggi standardizzati vengono interpretati in questo modo. Possiamo confrontare una differenza di 10 punti con un'altra differenza di 10 punti, ma non concludere che un punteggio di 80 rappresenti il doppio del costrutto di un punteggio di 40.

### Scale di rapporti

Una scala di rapporti possiede uno zero non arbitrario che rende interpretabili i rapporti. Un tempo di reazione di 800 millisecondi dura il doppio di uno di 400 millisecondi. Questo non implica, però, che la persona abbia il doppio della difficoltà cognitiva: la proprietà metrica del dato non determina da sola il significato psicologico.

::: {.callout-warning title="Il doppio del punteggio non è necessariamente il doppio del costrutto"}
Dire che 30 è il doppio di 15 è un'affermazione aritmetica. Dire che una persona possiede il doppio dello stress richiede una scala di rapporti del costrutto, una condizione raramente giustificata per i punteggi psicologici.
:::

## Le trasformazioni rivelano le assunzioni

Un modo per comprendere una scala è chiedersi quali trasformazioni conservino l'informazione rilevante.

Per una variabile nominale possiamo cambiare le etichette. Per una variabile ordinale possiamo ricodificare le categorie purché l'ordine venga preservato. Una scala a intervalli consente un cambiamento lineare di unità e origine, come nel passaggio da Celsius a Fahrenheit. Una scala di rapporti consente il cambiamento dell'unità, ma non uno spostamento arbitrario dello zero.

L'esempio seguente mostra che una ricodifica monotona conserva l'ordine delle risposte, ma modifica le distanze e quindi la media.

```{r}
#| label: measurement-monotonic-transformation
risposte <- c(2, 3, 4, 3, 5, 2, 4, 3, 4, 5)

ricodifica <- c(
  `1` = 1,
  `2` = 2,
  `3` = 4,
  `4` = 7,
  `5` = 11
)

risposte_ricodificate <- unname(
  ricodifica[as.character(risposte)]
)

c(
  media_originale = mean(risposte),
  media_ricodificata = mean(risposte_ricodificate)
)

identical(
  order(risposte),
  order(risposte_ricodificate)
)
```

L'ordine è preservato, mentre la media cambia perché dipende dalle distanze numeriche. Il codice non dimostra che la media sia sempre inappropriata per dati ordinali. Rende visibile l'assunzione aggiuntiva necessaria per interpretarla.

## Item Likert e punteggi aggregati

Un **item Likert** presenta categorie ordinate, come *per nulla d'accordo*, *poco d'accordo*, *abbastanza d'accordo* e *molto d'accordo*. Il singolo item è ordinale: l'ordine è noto, le distanze psicologiche non lo sono.

Una **scala Likert** combina più item, spesso attraverso una somma o una media. Il punteggio aggregato può assumere molti valori e comportarsi in modo più regolare del singolo item. Per questa ragione viene spesso trattato come approssimativamente continuo o intervallato.

Questa scelta può essere ragionevole, ma non deriva automaticamente dal fatto che siano stati sommati più numeri. Richiede che gli item siano collegati a un costrutto interpretabile, che la regola di composizione sia giustificata e che il comportamento del punteggio sia esaminato.

È quindi utile distinguere sempre ciò che viene analizzato. Una tabella delle frequenze è spesso la prima rappresentazione appropriata per un singolo item. Per un punteggio aggregato possiamo considerare media e deviazione standard, ma dovremmo anche osservare distribuzione, limiti della scala, effetti di pavimento o soffitto e presenza di combinazioni di risposte molto diverse che producono lo stesso totale.

::: {.callout-note title="Una posizione pragmatica"}
Trattare un punteggio Likert aggregato come approssimativamente intervallato è una decisione modellistica. Può essere utile e robusta in molte applicazioni, ma deve essere distinta dall'affermazione più forte secondo cui le distanze psicologiche sarebbero note e perfettamente uguali.
:::

## Self-report, comportamento e fisiologia

Le misure self-report forniscono accesso a esperienze soggettive che non potrebbero essere osservate direttamente. Sono però influenzate da memoria, desiderabilità sociale, interpretazione degli item, stanchezza e stile di risposta.

Le misure comportamentali e fisiologiche vengono talvolta considerate più oggettive. In realtà sono più direttamente osservabili, ma non automaticamente più valide. Un tempo di reazione lento può riflettere minore attenzione, maggiore cautela, difficoltà del compito, affaticamento o una strategia differente. Una variazione della frequenza cardiaca può dipendere da stress, attività fisica, postura, farmaci o caratteristiche individuali.

Nessun indicatore interpreta se stesso. La scelta tra self-report, comportamento e fisiologia dipende dalla teoria e dalla domanda. Usare più metodi può essere informativo proprio perché ciascuno rende visibile una parte differente del fenomeno.

## Variabili discrete, continue e risoluzione

Il livello di scala non esaurisce le proprietà di una variabile.

Una variabile **discreta** assume valori separati, come il numero di errori o di parole ricordate. Una variabile **continua** può assumere, almeno idealmente, qualsiasi valore in un intervallo, come la durata o una misura fisiologica.

Nella pratica, ogni strumento possiede una risoluzione. Un tempo registrato al millisecondo viene memorizzato mediante valori discreti, pur rappresentando una durata concettualmente continua. Un punteggio totale può assumere molti valori, ma rimanere limitato da un minimo e un massimo.

Queste caratteristiche influenzano grafici e modelli. I conteggi hanno uno zero e non possono assumere valori negativi. Le proporzioni sono vincolate. I tempi di reazione sono spesso asimmetrici. Un punteggio con pochi valori possibili non dovrebbe essere trattato come se provenisse da una misura continua senza verificare le conseguenze della scelta.

## Misurazione ed esplorazione dei dati

L'EDA deve rispettare il significato della variabile.

Per una categoria nominale, una tabella di frequenza o un grafico a barre mostra quante osservazioni appartengano a ciascun gruppo. Per una variabile ordinale, l'ordine delle categorie deve essere conservato. Per una misura quantitativa, istogrammi, densità, boxplot e statistiche di posizione e dispersione possono descrivere la distribuzione.

La prima operazione non dovrebbe però essere scelta soltanto dal tipo registrato in R. Una colonna numerica può contenere codici nominali, categorie ordinali o punteggi quantitativi. Prima di eseguire `mean()` dobbiamo sapere come sono stati prodotti i valori.

::: {.callout-tip title="Controllare il codice generato dall'AI"}
Se un assistente propone:

```r
mean(dati$qualita_sonno, na.rm = TRUE)
```

devi verificare almeno tre cose: se `qualita_sonno` è un singolo item o un punteggio aggregato, che cosa rappresentano i numeri e perché i valori mancanti possono essere esclusi.

Il comando può essere sintatticamente corretto e statisticamente poco informativo.
:::

## Misurazione e modellizzazione bayesiana

Il progetto bayesiano distingue con particolare chiarezza ciò che osserviamo da ciò che vogliamo conoscere. Questa distinzione è già il cuore della misurazione.

Un modello può rappresentare esplicitamente un costrutto latente, l'errore di misura o le differenze tra item e persone. Può inoltre propagare questa incertezza fino alle conclusioni sui parametri e sulle predizioni. Ciò è più informativo che trattare ogni punteggio come perfettamente osservato.

Tuttavia, un modello sofisticato non crea automaticamente una buona misura. Se gli item non rappresentano il costrutto, se funzionano diversamente tra gruppi o se il disegno non raccoglie gli indicatori necessari, la distribuzione a posteriori sarà precisa rispetto a un problema mal definito.

Nel Companion questi temi riappariranno nei modelli gerarchici, nei modelli latenti e nei controlli predittivi. In questo modulo è sufficiente trattenere un principio:

> l'incertezza statistica sui parametri e l'incertezza sul significato delle misure sono problemi distinti, anche quando vengono rappresentati nello stesso modello.

## Teoria, misura e dati

Teoria e misurazione formano un ciclo.

La teoria chiarisce il costrutto e suggerisce quali indicatori dovrebbero rispondere a determinate condizioni. Il disegno stabilisce come raccogliere osservazioni informative. La misura produce punteggi. L'EDA mostra come questi punteggi si distribuiscano, quali anomalie contengano e se si comportino in modo plausibile. Il modello formalizza le relazioni attese e i controlli mostrano dove la rappresentazione non è adeguata.

Quando gli indicatori non si comportano come previsto, non dobbiamo concludere automaticamente che la teoria sia falsa o che i dati siano sbagliati. Può essere necessario rivedere la definizione del costrutto, la procedura di misurazione, il disegno o il modello.

## Riflessioni conclusive {.unnumbered .unlisted}

La misurazione è il punto in cui un concetto teorico entra nel dataset. Un punteggio non possiede significato psicologico per il solo fatto di essere numerico. Diventa informativo attraverso un argomento che collega costrutto, operazionalizzazione, indicatori, procedura e uso previsto.

Abbiamo distinto il costrutto dal punteggio vero della teoria classica dei test. Abbiamo visto che l'affidabilità riguarda la riproducibilità dei punteggi in condizioni definite, mentre la validità riguarda le interpretazioni e gli usi sostenuti dalle evidenze. Abbiamo inoltre chiarito che la codifica numerica non determina automaticamente il livello di scala e che item Likert e punteggi aggregati richiedono considerazioni differenti.

Nel lavoro con R e con gli assistenti AI, questa competenza è essenziale. Un comando può funzionare perfettamente e riassumere la variabile sbagliata, applicare operazioni prive di significato o nascondere differenze nel funzionamento della misura.

Il capitolo successivo completerà la parte sui fondamenti discutendo la relazione tra associazione e causalità. L'EDA potrà poi iniziare da una base più solida: non soltanto quali valori sono presenti, ma che cosa possono ragionevolmente rappresentare.

## Esercizi {.unnumbered .unlisted}

1. Per una scala che misura lo stress accademico, distingui costrutto, operazionalizzazione, indicatore e dato osservato.

2. Perché il punteggio vero della teoria classica dei test non coincide necessariamente con il valore del costrutto psicologico?

3. Costruisci un esempio di misura affidabile ma non valida. Spiega separatamente perché è affidabile e perché l'interpretazione non è valida.

4. Una scala produce punteggi simili a distanza di una settimana, ma alcuni item vengono interpretati diversamente da studenti italiani e studenti internazionali. Quale proprietà appare buona e quale problema rimane aperto?

5. Un ricercatore afferma che un punteggio di stress pari a 30 rappresenta il doppio dello stress di un punteggio pari a 15. Quale proprietà della scala sarebbe necessaria per sostenere questa conclusione?

6. Considera il codice:

   ```r
   mean(dati$accordo, na.rm = TRUE)
   ```

   Quali informazioni sulla variabile e sui valori mancanti devi conoscere prima di interpretare il risultato?

7. Spiega perché un singolo item Likert e la media di dieci item non dovrebbero essere trattati automaticamente nello stesso modo.

8. Un tempo di reazione possiede uno zero non arbitrario. Perché questo non rende immediata la sua interpretazione come misura dell'attenzione?

::: {.callout-tip title="Soluzioni" collapse="true"}
1. Il costrutto è lo stress accademico. L'operazionalizzazione specifica, per esempio, una scala di dieci item riferita all'ultima settimana. Gli indicatori sono le risposte ai singoli item. Il dato può essere una risposta particolare oppure il punteggio aggregato ottenuto da uno studente.

2. Il punteggio vero è il valore medio atteso in ripetizioni equivalenti della stessa procedura. Può includere una distorsione stabile e dipende dallo strumento adottato. Il costrutto è invece il concetto teorico che la procedura cerca di rappresentare.

3. Una scala può produrre punteggi quasi identici in somministrazioni ripetute, mostrando elevata stabilità. Può però contenere item che misurano soprattutto ansia generale invece dello stress accademico. I punteggi sono affidabili, ma l'interpretazione desiderata non è adeguatamente sostenuta.

4. La stabilità temporale sembra buona. Rimane un problema di equivalenza o invarianza della misura: lo stesso punteggio potrebbe non avere lo stesso significato nei due gruppi linguistici e culturali.

5. Sarebbe necessaria una scala di rapporti del costrutto, con uno zero non arbitrario e rapporti interpretabili. Questa proprietà non è generalmente giustificata per i punteggi psicologici.

6. Occorre sapere se `accordo` è una categoria nominale, un item ordinale o un punteggio aggregato; che cosa significano i numeri; quanti valori mancano; perché mancano; e se escluderli modifica la popolazione rappresentata dal calcolo.

7. Il singolo item contiene poche categorie ordinate e non garantisce distanze uguali. Un punteggio aggregato assume più valori e può comportarsi in modo più regolare, ma richiede comunque una giustificazione teorica e psicometrica della combinazione degli item.

8. Il tempo è quantitativo e consente rapporti tra durate. Il collegamento con l'attenzione rimane però teorico: un tempo più lungo può dipendere anche da cautela, difficoltà, affaticamento, strategia o problemi motori.
:::

::: {.callout-note title="Punti chiave" collapse="true"}
- Un costrutto psicologico non viene osservato direttamente.
- Operazionalizzazione, indicatore e dato sono passaggi distinti.
- Il punteggio vero della teoria classica dei test non è il costrutto latente.
- L'affidabilità riguarda la coerenza dei punteggi in condizioni definite.
- La validità riguarda l'interpretazione e l'uso dei punteggi.
- Una misura affidabile può non essere valida.
- Lo stesso punteggio deve avere significato comparabile tra persone e gruppi.
- La codifica numerica non determina automaticamente il livello di scala.
- Il singolo item Likert è ordinale; un punteggio aggregato può essere trattato come approssimativamente continuo soltanto con una giustificazione.
- L'EDA e il codice R devono rispettare il significato della misura.
:::

::: {.callout-note title="Ambiente di sviluppo" collapse="true"}
Il capitolo usa soltanto funzioni incluse in R base. Le informazioni sull'ambiente possono essere ottenute con:

```{r}
#| echo: true
sessionInfo()
```
:::

## Bibliografia {.unnumbered .unlisted}
